---
title: "estudio_correlacion_distritos"
author: "Emma Torres"
date: "2026-04-17"
output: html_document
---

```{r setup, include=FALSE}
knitr::opts_chunk$set(echo = TRUE)
```

## PREPARACIONES INICIALES

### Carga de paquetes

```{r}
library(dplyr)
library(readr)
library(ggplot2)
library(corrplot)
library(tidyr)
```

### Lectura de los datasets finales de distritos

```{r}
distritos_valencia <- read_csv("../datasets/valencia/distritos_valencia_base.csv")
distritos_bilbao <- read_csv("../datasets/vizcaya-bilbao/distritos_bilbao_base.csv")
```

### Exploración inicial de ambas bases de datos

```{r}
head(distritos_valencia)
dim(distritos_valencia)
colnames(distritos_valencia)
str(distritos_valencia)

head(distritos_bilbao)
dim(distritos_bilbao)
colnames(distritos_bilbao)
str(distritos_bilbao)
```

### Revisión de las diferencias de estructura entre ambas bases

```{r}
setdiff(colnames(distritos_valencia), colnames(distritos_bilbao))
setdiff(colnames(distritos_bilbao), colnames(distritos_valencia))
```

## ARMONIZACIÓN DE LAS VARIABLES DE DISTRITOS

### Unificación del identificador de distrito

```{r}
distritos_valencia <- distritos_valencia %>%
  rename(cod_distrito = num_distrito)
```

### Unificación de la variable de ratio hospitalaria

```{r}
distritos_valencia <- distritos_valencia %>%
  rename(ratio_hospital = ratio_hospitales)
```

### Creación de la ratio de zonas verdes en Bilbao

```{r}
distritos_bilbao <- distritos_bilbao %>%
  mutate(ratio_zonas_verdes = num_zonas_verdes / pob_total)
```

### Comprobación de la compatibilidad final de columnas

```{r}
setdiff(colnames(distritos_valencia), colnames(distritos_bilbao))
setdiff(colnames(distritos_bilbao), colnames(distritos_valencia))
```

## CONSTRUCCIÓN DE LA BASE CONJUNTA DE DISTRITOS

### Identificación del territorio de procedencia

```{r}
distritos_valencia <- distritos_valencia %>%
  mutate(ciudad = "Valencia")

distritos_bilbao <- distritos_bilbao %>%
  mutate(ciudad = "Bilbao")
```

### Unión de ambas bases de distritos

```{r}
distritos_base <- bind_rows(distritos_valencia, distritos_bilbao)
```

### Exploración inicial de la base conjunta

```{r}
head(distritos_base)
dim(distritos_base)
colnames(distritos_base)
str(distritos_base)
```
### Comprobación del número de distritos por ciudad

```{r}
table(distritos_base$ciudad)
```

## REVISIÓN INICIAL DE LA BASE CONJUNTA

### Identificación de variables numéricas y no numéricas

```{r}
sapply(distritos_base, class)

variables_numericas <- distritos_base %>%
  select(where(is.numeric)) %>%
  colnames()

variables_no_numericas <- distritos_base %>%
  select(where(~ !is.numeric(.))) %>%
  colnames()

variables_numericas
variables_no_numericas
```

### Resumen descriptivo inicial de las variables numéricas

```{r}
summary(distritos_base %>% select(all_of(variables_numericas)))
```

### Revisión de valores faltantes

```{r}
valores_perdidos <- distritos_base %>%
  summarise(across(everything(), ~ sum(is.na(.)))) %>%
  pivot_longer(cols = everything(),
               names_to = "variable",
               values_to = "n_na") %>%
  arrange(desc(n_na))

valores_perdidos
```

### Cálculo del porcentaje de valores faltantes por variable

```{r}
porcentaje_perdidos <- distritos_base %>%
  summarise(across(everything(), ~ mean(is.na(.)) * 100)) %>%
  pivot_longer(cols = everything(),
               names_to = "variable",
               values_to = "pct_na") %>%
  arrange(desc(pct_na))

porcentaje_perdidos
```

### Unificación de la información sobre valores faltantes

```{r}
resumen_perdidos <- left_join(valores_perdidos, porcentaje_perdidos, by = "variable")

resumen_perdidos
```

### Revisión de las variables con valores perdidos

```{r}
resumen_perdidos %>%
  filter(n_na > 0)
```

## REVISIÓN DE LA VARIABILIDAD DE LAS VARIABLES NUMÉRICAS

### Número de valores distintos por variable numérica

```{r}
variabilidad_variables <- distritos_base %>%
  select(where(is.numeric)) %>%
  summarise(across(everything(), ~ n_distinct(., na.rm = TRUE))) %>%
  pivot_longer(cols = everything(),
               names_to = "variable",
               values_to = "n_valores_distintos") %>%
  arrange(n_valores_distintos)

variabilidad_variables
```

### Identificación de variables con poca variabilidad

```{r}
variabilidad_variables %>%
  filter(n_valores_distintos <= 5)
```

## DEFINICIÓN DE LA BASE DE TRABAJO PARA EL ESTUDIO DE CORRELACIÓN

### Exclusión de variables identificadoras y descriptivas

```{r}
distritos_base %>%
  select(cod_distrito, nombre_distrito, nombre_distrito_norm, ciudad) %>%
  head()
```

### Selección inicial de variables candidatas

```{r}
variables_candidatas <- c(
  "pob_total",
  "pob_menor_16",
  "pob_mayor_65",
  "indice_envejecimiento",
  "num_colegios",
  "ratio_colegio",
  "num_hospitales",
  "ratio_hospital",
  "alquiler_m2",
  "renta_media_hogar",
  "esfuerzo_alquiler",
  "num_zonas_verdes",
  "ratio_zonas_verdes"
)
```

### Construcción de la base específica para correlación

```{r}
distritos_corr_base <- distritos_base %>%
  select(all_of(variables_candidatas))
```

### Comprobación de la base de trabajo

```{r}
head(distritos_corr_base)
dim(distritos_corr_base)
colnames(distritos_corr_base)
str(distritos_corr_base)
```

## PRIMERA DEPURACIÓN DE VARIABLES ANTES DEL CÁLCULO DE CORRELACIONES

### Identificación de valores perdidos en la base de correlación

```{r}
resumen_perdidos_corr <- distritos_corr_base %>%
  summarise(across(everything(), ~ sum(is.na(.)))) %>%
  pivot_longer(cols = everything(),
               names_to = "variable",
               values_to = "n_na") %>%
  mutate(pct_na = n_na / nrow(distritos_corr_base) * 100) %>%
  arrange(desc(pct_na))

resumen_perdidos_corr
```

### Selección de una primera base depurada para la correlación principal

```{r}
variables_corr_principal <- resumen_perdidos_corr %>%
  filter(pct_na <= 15) %>%
  pull(variable)

variables_corr_principal

distritos_corr_principal <- distritos_corr_base %>%
  select(all_of(variables_corr_principal))
```

### Comprobación de la base depurada

```{r}
head(distritos_corr_principal)
dim(distritos_corr_principal)
colnames(distritos_corr_principal)
```

## CÁLCULO DE LAS MATRICES DE CORRELACIÓN

### Preparación de la base para el cálculo de correlaciones

```{r}
summary(distritos_corr_principal)
```

### Cálculo de la matriz de correlación de Pearson

```{r}
cor_pearson <- cor(distritos_corr_principal,
                   use = "pairwise.complete.obs",
                   method = "pearson")

cor_pearson
```

### Redondeo de la matriz de correlación de Pearson

```{r}
round(cor_pearson, 3)
```

### Cálculo de la matriz de correlación de Spearman

```{r}
cor_spearman <- cor(distritos_corr_principal,
                    use = "pairwise.complete.obs",
                    method = "spearman")

cor_spearman
```

### Redondeo de la matriz de correlación de Spearman

```{r}
round(cor_spearman, 3)
```

## REVISIÓN DE VARIABLES PROBLEMÁTICAS ANTES DE LA VISUALIZACIÓN

### Comprobación de la desviación típica de las variables

```{r}
desv_variables <- sapply(distritos_corr_principal, sd, na.rm = TRUE)

desv_variables
```

### Identificación de variables problemáticas

```{r}
variables_problematicas <- names(desv_variables[is.na(desv_variables) | desv_variables == 0])

variables_problematicas
```

### Construcción de una base limpia para la representación gráfica

```{r}
variables_validas <- names(desv_variables[!is.na(desv_variables) & desv_variables > 0])

distritos_corr_principal_limpia <- distritos_corr_principal %>%
  select(all_of(variables_validas))
```

### Recalculo de la matriz de correlación de Pearson

```{r}
cor_pearson <- cor(distritos_corr_principal_limpia,
                   use = "pairwise.complete.obs",
                   method = "pearson")
```

### Comprobación de valores no válidos en la matriz

```{r}
sum(is.na(cor_pearson))
sum(is.nan(cor_pearson))
sum(is.infinite(cor_pearson))
```

## VISUALIZACIÓN DE LAS CORRELACIONES

### Representación gráfica de la matriz de Pearson

```{r}
corrplot(cor_pearson,
         method = "color",
         type = "upper",
         order = "hclust",
         tl.col = "black",
         tl.srt = 45,
         addCoef.col = "black",
         number.cex = 0.6,
         mar = c(0, 0, 1, 0))
```

### Representación gráfica de la matriz de Spearman

```{r}
corrplot(cor_spearman,
         method = "color",
         type = "upper",
         order = "hclust",
         tl.col = "black",
         tl.srt = 45,
         addCoef.col = "black",
         number.cex = 0.6,
         mar = c(0, 0, 1, 0))
```

## IDENTIFICACIÓN DE RELACIONES FUERTES ENTRE VARIABLES

### Conversión de la matriz de correlación en formato tabla

```{r}
cor_pearson_tabla <- as.data.frame(as.table(cor_pearson)) %>%
  rename(variable_1 = Var1,
         variable_2 = Var2,
         correlacion = Freq)
```

### Eliminación de autocorrelaciones y pares duplicados

```{r}
cor_pearson_tabla <- cor_pearson_tabla %>%
  filter(variable_1 != variable_2) %>%
  rowwise() %>%
  mutate(par = paste(sort(c(variable_1, variable_2)), collapse = " - ")) %>%
  ungroup() %>%
  distinct(par, .keep_all = TRUE) %>%
  select(-par)
```

### Ordenación de los pares según la intensidad de la correlación

```{r}
cor_pearson_tabla_ordenada <- cor_pearson_tabla %>%
  mutate(cor_abs = abs(correlacion)) %>%
  arrange(desc(cor_abs))

cor_pearson_tabla_ordenada
```

### Visualización de las correlaciones más intensas

```{r}
cor_pearson_tabla_ordenada %>%
  filter(cor_abs >= 0.7)
```

## REVISIÓN DE RELACIONES MUY ALTAS Y POSIBLES REDUNDANCIAS

### Identificación de pares con correlación muy alta

```{r}
relaciones_muy_altas <- cor_pearson_tabla_ordenada %>%
  filter(cor_abs >= 0.8)

relaciones_muy_altas
```

### Identificación de pares con correlación alta o moderadamente alta

```{r}
relaciones_altas <- cor_pearson_tabla_ordenada %>%
  filter(cor_abs >= 0.7 & cor_abs < 0.8)

relaciones_altas
```

## APOYO A LA INTERPRETACIÓN MEDIANTE GRÁFICOS DE DISPERSIÓN

### Representación de algunos pares de variables relevantes

```{r}
ggplot(distritos_base, aes(x = pob_mayor_65, y = indice_envejecimiento)) +
  geom_point() +
  labs(title = "Relación entre población mayor de 65 años e índice de envejecimiento",
       x = "Población mayor de 65 años",
       y = "Índice de envejecimiento")
```

```{r}
ggplot(distritos_base, aes(x = num_colegios, y = ratio_colegio)) +
  geom_point() +
  labs(title = "Relación entre número de colegios y ratio de colegios",
       x = "Número de colegios",
       y = "Ratio de colegios")
```

```{r}
ggplot(distritos_base, aes(x = alquiler_m2, y = esfuerzo_alquiler)) +
  geom_point() +
  labs(title = "Relación entre alquiler por m2 y esfuerzo de alquiler",
       x = "Alquiler por m2",
       y = "Esfuerzo de alquiler")
```

## PROPUESTA INICIAL DE VARIABLES PARA CLUSTERING SEGÚN RESULTADOS GRÁFICOS

indice_envejecimiento
ratio_colegio
ratio_hospital
alquiler_m2 y renta_media_hogar // esfuerzo_alquiler
ratio_zonas_verdes