---
title: "estudio_correlacion_municipios"
author: "Emma Torres"
date: "2026-04-19"
output: html_document
---

```{r setup, include=FALSE}
knitr::opts_chunk$set(echo = TRUE)
```

## PREPARACIONES INICIALES

## Carga de paquetes

```{r}
library(dplyr)
library(readr)
library(ggplot2)
library(corrplot)
library(tidyr)
```

### Lectura de los datasets finales de municipios

```{r}
municipios_valencia <- read_csv("../../datasets/valencia/municipios_valencia_base_final.csv")
municipios_vizcaya <- read_csv("../../datasets/vizcaya-bilbao/municipios_vizcaya_base_final.csv")
```

### Exploración inicial de ambas bases de datos

```{r}
head(municipios_valencia)
dim(municipios_valencia)
colnames(municipios_valencia)
str(municipios_valencia)

head(municipios_vizcaya)
dim(municipios_vizcaya)
colnames(municipios_vizcaya)
str(municipios_vizcaya)
```

### Revisión de las diferencias de estructura entre ambas bases

```{r}
setdiff(colnames(municipios_valencia), colnames(municipios_vizcaya))
setdiff(colnames(municipios_vizcaya), colnames(municipios_valencia))
```

## ARMONIZACIÓN DE LAS VARIABLES DE MUNICIPIOS

### Unificación de la variable binaria de internet

```{r}
if ("internet_100mbps_mayor95" %in% colnames(municipios_valencia)) {
  municipios_valencia <- municipios_valencia %>%
    rename(internet_100mbps_binaria = internet_100mbps_mayor95)
}

if ("internet_100mbps_mayor90" %in% colnames(municipios_valencia)) {
  municipios_valencia <- municipios_valencia %>%
    rename(internet_100mbps_binaria = internet_100mbps_mayor90)
}

if ("internet_100mbps_mayor95" %in% colnames(municipios_vizcaya)) {
  municipios_vizcaya <- municipios_vizcaya %>%
    rename(internet_100mbps_binaria = internet_100mbps_mayor95)
}

if ("internet_100mbps_mayor90" %in% colnames(municipios_vizcaya)) {
  municipios_vizcaya <- municipios_vizcaya %>%
    rename(internet_100mbps_binaria = internet_100mbps_mayor90)
}
```

### Comprobación de la compatibilidad final de columnas

```{r}
setdiff(colnames(municipios_valencia), colnames(municipios_vizcaya))
setdiff(colnames(municipios_vizcaya), colnames(municipios_valencia))
```

## CONSTRUCCIÓN DE LA BASE CONJUNTA DE MUNICIPIOS

### Identificación del territorio de procedencia

```{r}
municipios_valencia <- municipios_valencia %>%
  mutate(provincia = "Valencia")

municipios_vizcaya <- municipios_vizcaya %>%
  mutate(provincia = "Vizcaya")
```

### Unión de ambas bases de municipios

```{r}
municipios_base <- bind_rows(municipios_valencia, municipios_vizcaya)
```

### Exploración inicial de la base conjunta

```{r}
head(municipios_base)
dim(municipios_base)
colnames(municipios_base)
str(municipios_base)
```

### Comprobación del número de municipios por provincia

```{r}
table(municipios_base$provincia)
```

## REVISIÓN INICIAL DE LA BASE CONJUNTA

### Identificación de variables numéricas y no numéricas

```{r}
sapply(municipios_base, class)

variables_numericas <- municipios_base %>%
  select(where(is.numeric)) %>%
  colnames()

variables_no_numericas <- municipios_base %>%
  select(where(~ !is.numeric(.))) %>%
  colnames()

variables_numericas
variables_no_numericas
```

### Resumen descriptivo inicial de las variables numéricas

```{r}
summary(municipios_base %>% select(all_of(variables_numericas)))
```

### Revisión de valores faltantes

```{r}
valores_perdidos <- municipios_base %>%
  summarise(across(everything(), ~ sum(is.na(.)))) %>%
  pivot_longer(cols = everything(),
               names_to = "variable",
               values_to = "n_na") %>%
  arrange(desc(n_na))

valores_perdidos
```

### Cálculo del porcentaje de valores faltantes por variable

```{r}
porcentaje_perdidos <- municipios_base %>%
  summarise(across(everything(), ~ mean(is.na(.)) * 100)) %>%
  pivot_longer(cols = everything(),
               names_to = "variable",
               values_to = "pct_na") %>%
  arrange(desc(pct_na))

porcentaje_perdidos
```

### Unificación de la información sobre valores faltantes

```{r}
resumen_perdidos <- left_join(valores_perdidos, porcentaje_perdidos, by = "variable")

resumen_perdidos
```

### Revisión de las variables con valores faltantes

```{r}
resumen_perdidos %>%
  filter(n_na > 0)
```

## REVISIÓN DE LA VARIABILIDAD DE LAS VARIABLES NUMÉRICAS

### Número de valores distintos por variable numérica

```{r}
variabilidad_variables <- municipios_base %>%
  select(where(is.numeric)) %>%
  summarise(across(everything(), ~ n_distinct(., na.rm = TRUE))) %>%
  pivot_longer(cols = everything(),
               names_to = "variable",
               values_to = "n_valores_distintos") %>%
  arrange(n_valores_distintos)

variabilidad_variables
```

### Identificación de variables con poca variabilidad

```{r}
variabilidad_variables %>%
  filter(n_valores_distintos <= 5)
```

## DEFINICIÓN DE LA BASE DE TRABAJO PARA EL ESTUDIO DE CORRELACIÓN

### Exclusión de variables identificadoras y descriptivas

```{r}
municipios_base %>%
  select(cod_municipio, nombre_municipio, nombre_municipio_norm, provincia) %>%
  head()
```

### Selección inicial de variables candidatas

```{r}
variables_candidatas <- c(
  "pob_total",
  "pob_extranjera",
  "pct_extranjeros",
  "pob_menor_16",
  "pob_mayor_65",
  "indice_envejecimiento",
  "pct_estudios_sup",
  "num_colegios",
  "ratio_colegios",
  "distancia_centro_educativo",
  "num_centros_salud",
  "ratio_centros_salud",
  "consultorio_local",
  "num_hospitales",
  "ratio_hospital",
  "distancia_hospital",
  "precio_m2_alquiler",
  "renta_media_hogar",
  "esfuerzo_alquiler",
  "pct_hogares_100mbps",
  "internet_100mbps_binaria",
  "contratos_total",
  "pct_contratos_agricultura",
  "pct_contratos_industria",
  "pct_contratos_construccion",
  "pct_contratos_servicios")
```

### Comprobación de qué variables candidatas existen realmente en la base

```{r}
variables_candidatas_existentes <- variables_candidatas[variables_candidatas %in% colnames(municipios_base)]

variables_candidatas_existentes
```

### Construcción de la base específica para correlación

```{r}
municipios_corr_base <- municipios_base %>%
  select(all_of(variables_candidatas_existentes))
```

### Comprobación de la base de trabajo

```{r}
head(municipios_corr_base)
dim(municipios_corr_base)
colnames(municipios_corr_base)
str(municipios_corr_base)
```

## PRIMERA DEPURACIÓN DE VARIABLES ANTES DEL CÁLCULO DE CORRELACIONES

### Identificación de valores perdidos en la base de correlación

```{r}
resumen_perdidos_corr <- municipios_corr_base %>%
  summarise(across(everything(), ~ sum(is.na(.)))) %>%
  pivot_longer(cols = everything(),
               names_to = "variable",
               values_to = "n_na") %>%
  mutate(pct_na = n_na / nrow(municipios_corr_base) * 100) %>%
  arrange(desc(pct_na))

resumen_perdidos_corr
```

### Selección de una primera base depurada para la correlación principal

```{r}
variables_corr_principal <- resumen_perdidos_corr %>%
  filter(pct_na <= 15) %>%
  pull(variable)

variables_corr_principal

municipios_corr_principal <- municipios_corr_base %>%
  select(all_of(variables_corr_principal))
```

### Comprobación de la base depurada

```{r}
head(municipios_corr_principal)
dim(municipios_corr_principal)
colnames(municipios_corr_principal)
```

## CÁLCULO DE LAS MATRICES DE CORRELACIÓN

### Preparación de la base para el cálculo de correlaciones

```{r}
summary(municipios_corr_principal)
```

### Cálculo de la matriz de correlación de Pearson

```{r}
cor_pearson <- cor(municipios_corr_principal,
                   use = "pairwise.complete.obs",
                   method = "pearson")

cor_pearson
```

### Redondeo de la matriz de correlación de Pearson

```{r}
round(cor_pearson, 3)
```

### Cálculo de la matriz de correlación de Spearman

```{r}
cor_spearman <- cor(municipios_corr_principal,
                    use = "pairwise.complete.obs",
                    method = "spearman")

cor_spearman
```

### Redondeo de la matriz de correlación de Spearman

```{r}
round(cor_spearman, 3)
```

## REVISIÓN DE VARIABLES PROBLEMÁTICAS ANTES DE LA VISUALIZACIÓN

### Comprobación de la desviación típica de las variables

```{r}
desv_variables <- sapply(municipios_corr_principal, sd, na.rm = TRUE)

desv_variables
```

### Identificación de variables problemáticas

```{r}
variables_problematicas <- names(desv_variables[is.na(desv_variables) | desv_variables == 0])

variables_problematicas
```

### Construcción de una base limpia para la representación gráfica

```{r}
variables_validas <- names(desv_variables[!is.na(desv_variables) & desv_variables > 0])

municipios_corr_principal_limpia <- municipios_corr_principal %>%
  select(all_of(variables_validas))
```

### Recalculo de la matriz de correlación de Pearson

```{r}
cor_pearson <- cor(municipios_corr_principal_limpia,
                   use = "pairwise.complete.obs",
                   method = "pearson")
```

### Comprobación de valores no válidos en la matriz

```{r}
sum(is.na(cor_pearson))
sum(is.nan(cor_pearson))
sum(is.infinite(cor_pearson))
```

### Construcción de una versión limpia de Spearman para la visualización

```{r}
cor_spearman <- cor(municipios_corr_principal_limpia,
                    use = "pairwise.complete.obs",
                    method = "spearman")
```

## VISUALIZACIÓN DE LAS CORRELACIONES

### Representación gráfica de la matriz de Pearson

```{r}
corrplot(cor_pearson,
         method = "color",
         type = "upper",
         order = "hclust",
         tl.col = "black",
         tl.srt = 45,
         tl.cex = 0.7,
         cl.cex = 0.8,
         mar = c(0, 0, 2, 0))
```

### Representación gráfica de la matriz de Spearman

```{r}
corrplot(cor_spearman,
         method = "color",
         type = "upper",
         order = "hclust",
         tl.col = "black",
         tl.srt = 45,
         tl.cex = 0.7,
         cl.cex = 0.8,
         mar = c(0, 0, 2, 0))
```

## IDENTIFICACIÓN DE RELACIONES FUERTES ENTRE VARIABLES

### Conversión de la matriz de correlación en formato tabla

```{r}
cor_pearson_tabla <- as.data.frame(as.table(cor_pearson)) %>%
  rename(variable_1 = Var1,
         variable_2 = Var2,
         correlacion = Freq)
```

### Eliminación de autocorrelaciones y pares duplicados

```{r}
cor_pearson_tabla <- cor_pearson_tabla %>%
  filter(variable_1 != variable_2) %>%
  rowwise() %>%
  mutate(par = paste(sort(c(variable_1, variable_2)), collapse = " - ")) %>%
  ungroup() %>%
  distinct(par, .keep_all = TRUE) %>%
  select(-par)
```

### Ordenación de los pares según la intensidad de la correlación

```{r}
cor_pearson_tabla_ordenada <- cor_pearson_tabla %>%
  mutate(cor_abs = abs(correlacion)) %>%
  arrange(desc(cor_abs))

cor_pearson_tabla_ordenada
```

### Visualización de las correlaciones más intensas

```{r}
cor_pearson_tabla_ordenada %>%
  filter(cor_abs >= 0.7)
```

## REVISIÓN DE RELACIONES MUY ALTAS Y POSIBLES REDUNDANCIAS

### Identificación de pares con correlación muy alta

```{r}
relaciones_muy_altas <- cor_pearson_tabla_ordenada %>%
  filter(cor_abs >= 0.8)

relaciones_muy_altas
```

### Identificación de pares con correlación alta o moderadamente alta

```{r}
relaciones_altas <- cor_pearson_tabla_ordenada %>%
  filter(cor_abs >= 0.7 & cor_abs < 0.8)

relaciones_altas
```

## APOYO A LA INTERPRETACIÓN MEDIANTE GRÁFICOS DE DISPERSIÓN

### Representación de algunos pares de variables relevantes

```{r}
ggplot(municipios_base, aes(x = pob_extranjera, y = pct_extranjeros)) +
  geom_point() +
  labs(title = "Relación entre población extranjera y porcentaje de extranjeros",
       x = "Población extranjera",
       y = "Porcentaje de extranjeros")
```

```{r}
ggplot(municipios_base, aes(x = num_colegios, y = ratio_colegios)) +
  geom_point() +
  labs(title = "Relación entre número de colegios y ratio de colegios",
       x = "Número de colegios",
       y = "Ratio de colegios")
```

```{r}
ggplot(municipios_base, aes(x = precio_m2_alquiler, y = esfuerzo_alquiler)) +
  geom_point() +
  labs(title = "Relación entre precio del alquiler por m2 y esfuerzo de alquiler",
       x = "Precio del alquiler por m2",
       y = "Esfuerzo de alquiler")
```

## PROPUESTA INICIAL DE VARIABLES A REVISAR PARA CLUSTERING

El análisis de correlación realizado sobre los municipios de Valencia y Vizcaya ha puesto de manifiesto la existencia de varios bloques de variables fuertemente relacionadas, especialmente entre variables demográficas de tamaño (pob_total, pob_menor_16, pob_mayor_65, pob_extranjera) y entre estas y otros indicadores también dependientes del tamaño, como contratos_total, num_colegios, num_centros_salud o num_hospitales. Estas correlaciones elevadas evidencian una fuerte redundancia, por lo que su inclusión conjunta en el clustering podría sesgar los resultados hacia la dimensión de tamaño del municipio.

En consecuencia, se ha optado por priorizar variables relativas o derivadas frente a variables absolutas, con el objetivo de construir una segmentación más equilibrada e interpretable. Asimismo, en el bloque de vivienda y nivel socioeconómico, se ha decidido utilizar esfuerzo_alquiler como indicador derivado, en lugar de incluir simultáneamente precio_m2_alquiler y renta_media_hogar, dado que esta variable recoge de forma conjunta la relación entre el coste del alquiler y la capacidad económica.

En el caso de las variables de contratos, se observa que los porcentajes sectoriales (pct_contratos_agricultura, pct_contratos_industria, pct_contratos_construccion, pct_contratos_servicios) presentan una dependencia estructural, ya que su suma es igual a 100. Por este motivo, no resulta adecuado incluirlas todas simultáneamente en el clustering, ya que introducirían redundancia adicional.

Para abordar esta cuestión, se plantea realizar dos aproximaciones complementarias al análisis de clustering:

-Una primera versión sin variables de contratos, centrada en variables demográficas, de equipamientos, vivienda y conectividad, con el objetivo de obtener una segmentación más limpia y menos condicionada por la estructura económica.
-Una segunda versión incorporando parcialmente el bloque de contratos, utilizando únicamente tres de los cuatro porcentajes sectoriales (dejando una categoría implícita), con el fin de evaluar si la inclusión de la dimensión económica aporta información adicional relevante en la formación de los clusters.

A partir de estos criterios, la batería inicial de variables para el primer clustering sería:

pct_extranjeros
indice_envejecimiento
pct_estudios_sup
ratio_colegios
distancia_centro_educativo
ratio_centros_salud
consultorio_local
ratio_hospital
distancia_hospital
esfuerzo_alquiler
pct_hogares_100mbps

En la segunda versión del clustering, se añadirían:

pct_contratos_agricultura
pct_contratos_industria
pct_contratos_construccion

Este enfoque permite comparar distintas configuraciones del modelo y analizar en qué medida la inclusión de la estructura contractual mejora la interpretación y calidad de los clusters obtenidos.