---
title: "comparacion_ciudades"
output: html_document
date: "2026-05-06"
---

```{r setup, include=FALSE}
knitr::opts_chunk$set(echo = TRUE)
```

## Comparación gráfica entre Valencia y Bilbao

### Preparación de los datos

En primer lugar, cargamos las bases municipales finales de Valencia y Vizcaya y extraemos las observaciones correspondientes a las ciudades de Valencia y Bilbao.

```{r}
library(tidyverse)
library(readr)
library(scales)
library(knitr)

municipios_valencia <- read_csv("../../datasets/valencia/municipios_valencia_base_final.csv", show_col_types = FALSE)
municipios_vizcaya <- read_csv("../../datasets/vizcaya-bilbao/municipios_vizcaya_base_final.csv", show_col_types = FALSE)

base_total <- bind_rows(
  municipios_valencia %>% mutate(provincia = "Valencia"),
  municipios_vizcaya %>% mutate(provincia = "Vizcaya"))

ciudades <- base_total %>%
  filter(nombre_municipio_norm %in% c("valencia", "bilbao")) %>%
  mutate(ciudad = recode(nombre_municipio_norm,
                         "valencia" = "Valencia",
                         "bilbao" = "Bilbao"))

ciudades %>%
  select(ciudad, pob_total, pct_extranjeros, indice_envejecimiento,
         pct_estudios_sup, precio_m2_alquiler, renta_media_hogar,
         esfuerzo_alquiler, pct_hogares_100mbps)
```
## Variables utilizadas en la comparación

Para comparar las ciudades de Valencia y Bilbao se han seleccionado variables representativas de distintas dimensiones urbanas. Estas variables permiten analizar diferencias demográficas, educativas, sanitarias, residenciales, laborales y digitales entre ambas ciudades.

La comparación no se basa únicamente en valores absolutos, ya que Valencia tiene una población mucho mayor que Bilbao. Por ello, además de variables absolutas como la población total o el número de equipamientos, se incluyen ratios y porcentajes que permiten realizar una comparación más equilibrada entre ambas ciudades.

```{r}
library(tidyverse)
library(knitr)

indicadores <- tribble(
  ~Dimensión, ~variable, ~Indicador,
  "Demográfico", "pob_total", "Población total",
  "Demográfico", "pct_extranjeros", "% población extranjera",
  "Demográfico", "indice_envejecimiento", "Índice de envejecimiento",
  "Educativo", "pct_estudios_sup", "% estudios superiores",
  "Educativo", "num_colegios", "Nº colegios",
  "Educativo", "ratio_colegios", "Ratio colegios",
  "Sanitario", "num_centros_salud", "Nº centros salud",
  "Sanitario", "ratio_centros_salud", "Ratio centros salud",
  "Sanitario", "num_hospitales", "Nº hospitales",
  "Sanitario", "ratio_hospital", "Ratio hospitales",
  "Residencial / económico", "precio_m2_alquiler", "Precio m² alquiler",
  "Residencial / económico", "renta_media_hogar", "Renta media hogar",
  "Residencial / económico", "esfuerzo_alquiler", "Esfuerzo alquiler",
  "Laboral", "pct_contratos_agricultura", "% contratos agricultura",
  "Laboral", "pct_contratos_industria", "% contratos industria",
  "Laboral", "pct_contratos_construccion", "% contratos construcción",
  "Laboral", "pct_contratos_servicios", "% contratos servicios",
  "Digital", "pct_hogares_100mbps", "% hogares 100 Mbps"
)

tabla_ciudades <- base_total %>%
  filter(nombre_municipio_norm %in% c("valencia", "bilbao")) %>%
  mutate(ciudad = recode(nombre_municipio_norm,
                         "valencia" = "València",
                         "bilbao" = "Bilbao")) %>%
  select(ciudad, all_of(indicadores$variable)) %>%
  pivot_longer(-ciudad, names_to = "variable", values_to = "valor") %>%
  left_join(indicadores, by = "variable") %>%
  mutate(valor = round(valor, 2)) %>%
  select(Dimensión, Indicador, ciudad, valor) %>%
  pivot_wider(names_from = ciudad, values_from = valor)

kable(
  tabla_ciudades,
  caption = "**Comparación de indicadores entre Valencia y Bilbao**"
)
```
Bloque demográfico

Desde el punto de vista demográfico, València presenta un tamaño poblacional claramente superior al de Bilbao. La ciudad de València cuenta con 792.492 habitantes, frente a los 344.127 de Bilbao. Por tanto, València tiene más del doble de población, lo que explica que en muchas variables absolutas, como número de colegios, centros de salud u hospitales, sus valores sean mayores.

También se observa que València tiene un mayor porcentaje de población extranjera, con un 14,43% frente al 10,00% de Bilbao. Esto indica una mayor diversidad demográfica en València.

En cambio, Bilbao presenta un índice de envejecimiento más elevado, con 203,90 frente a 157,44 en València. Esto significa que Bilbao tiene una estructura demográfica más envejecida, con mayor peso de la población mayor respecto a la población menor de 16 años.

Bloque educativo

En la dimensión educativa, València destaca por un mayor porcentaje de población con estudios superiores, con un 43,18% frente al 32,68% de Bilbao. Esto apunta a un perfil formativo más elevado en València.

En cuanto al número de colegios, València también presenta un valor absoluto superior, con 181 colegios frente a los 100 de Bilbao. Sin embargo, cuando se analiza la ratio de colegios en relación con la población, Bilbao presenta un valor mayor: 0,291 frente a 0,228. Esto significa que, aunque València tiene más colegios en total, Bilbao tiene más colegios en proporción a su población.

Bloque sanitario

En la dimensión sanitaria ocurre algo parecido. València tiene más centros de salud y hospitales en términos absolutos: 33 centros de salud frente a 21 en Bilbao, y 14 hospitales frente a 10. Esto se explica principalmente por su mayor tamaño poblacional.

Sin embargo, Bilbao presenta mejores ratios sanitarias. Su ratio de centros de salud es de 0,061 frente a 0,042 en València, y su ratio de hospitales es de 0,029 frente a 0,018. Por tanto, Bilbao tiene menos equipamientos en total, pero una mayor dotación sanitaria relativa respecto a su población.

Bloque residencial y económico

La diferencia más clara aparece en el ámbito residencial. Bilbao tiene un precio del alquiler por metro cuadrado mucho más alto, con 11,80 frente a 6,96 en València. Además, también presenta una renta media del hogar superior, con 40.886 frente a 37.596.

Aun así, la mayor renta de Bilbao no compensa completamente el mayor precio del alquiler, ya que su esfuerzo de alquiler también es bastante más elevado: 27,71 frente a 17,77. Esto indica que Bilbao presenta una mayor presión residencial que València.

Bloque laboral

Ambas ciudades presentan una estructura laboral claramente dominada por el sector servicios. En València, los contratos en servicios representan el 84,81%, mientras que en Bilbao alcanzan el 87,75%. Por tanto, las dos ciudades tienen un perfil económico urbano y terciarizado.

La diferencia principal está en los sectores secundarios. Bilbao tiene un mayor peso de contratos industriales, con un 9,12% frente al 3,23% de València. En cambio, València presenta un mayor peso de contratos agrícolas, con un 7,99% frente al 0,12% de Bilbao. Aun así, en ambas ciudades el sector dominante es claramente el de servicios.

## Heatmap comparativo del perfil urbano

Este gráfico permite comparar de forma sintética el perfil de ambas ciudades en varias dimensiones a la vez. Para ello, se estandarizan las variables respecto al conjunto total de municipios de ambas provincias.

```{r}
vars_heatmap <- c(
  "pct_extranjeros",
  "indice_envejecimiento",
  "pct_estudios_sup",
  "ratio_colegios",
  "ratio_centros_salud",
  "ratio_hospital",
  "precio_m2_alquiler",
  "renta_media_hogar",
  "esfuerzo_alquiler",
  "pct_hogares_100mbps"
)

etiquetas_heatmap <- c(
  pct_extranjeros = "% población extranjera",
  indice_envejecimiento = "Índice de envejecimiento",
  pct_estudios_sup = "% estudios superiores",
  ratio_colegios = "Ratio de colegios",
  ratio_centros_salud = "Ratio centros de salud",
  ratio_hospital = "Ratio de hospitales",
  precio_m2_alquiler = "Precio m² alquiler",
  renta_media_hogar = "Renta media del hogar",
  esfuerzo_alquiler = "Esfuerzo de alquiler",
  pct_hogares_100mbps = "% hogares con 100 Mbps"
)

base_total_z <- base_total %>%
  mutate(across(all_of(vars_heatmap), ~ as.numeric(scale(.x))))

heatmap_ciudades <- base_total_z %>%
  filter(nombre_municipio_norm %in% c("valencia", "bilbao")) %>%
  mutate(ciudad = recode(nombre_municipio_norm,
                         "valencia" = "Valencia",
                         "bilbao" = "Bilbao")) %>%
  select(ciudad, all_of(vars_heatmap)) %>%
  pivot_longer(
    cols = -ciudad,
    names_to = "variable",
    values_to = "valor_z"
  ) %>%
  mutate(
    variable = factor(variable,
                      levels = rev(names(etiquetas_heatmap)),
                      labels = rev(etiquetas_heatmap))
  )

ggplot(heatmap_ciudades, aes(x = ciudad, y = variable, fill = valor_z)) +
  geom_tile(color = "white", linewidth = 0.7) +
  geom_text(aes(label = round(valor_z, 2)), size = 3.5) +
  scale_fill_gradient2(
    low = "#4575B4",
    mid = "white",
    high = "#D73027",
    midpoint = 0,
    name = "Valor\nestandarizado"
  ) +
  labs(
    title = "Perfil comparativo de Valencia y Bilbao",
    subtitle = "Valores estandarizados respecto al conjunto de municipios de Valencia y Vizcaya",
    x = NULL,
    y = NULL
  ) +
  theme_minimal() +
  theme(
    axis.text.x = element_text(size = 11, face = "bold"),
    axis.text.y = element_text(size = 10),
    plot.title = element_text(face = "bold")
  )
```
El heatmap permite comparar el perfil de Valencia y Bilbao respecto al conjunto de municipios analizados de ambas provincias. Al utilizar valores estandarizados, los colores más intensos indican que una ciudad se sitúa claramente por encima de la media municipal en esa variable, mientras que los tonos más claros o azulados indican valores más próximos o inferiores a la media.

En el caso de Valencia, destacan especialmente el porcentaje de población extranjera y el porcentaje de población con estudios superiores. Esto indica que, dentro del conjunto de municipios analizados, Valencia presenta un perfil urbano con mayor diversidad demográfica y un nivel formativo elevado. También se observa una conectividad digital muy alta, aunque esta variable apenas diferencia a ambas ciudades porque las dos presentan valores cercanos al máximo.

Bilbao, por su parte, destaca con mucha claridad en las variables residenciales y económicas. Sus valores estandarizados son especialmente altos en precio del alquiler, renta media del hogar y esfuerzo de alquiler. Esto refleja que Bilbao combina un mayor nivel de renta con una presión residencial más intensa, ya que el coste del alquiler es notablemente superior. Además, Bilbao presenta un índice de envejecimiento más alto que Valencia, lo que refuerza la idea de una ciudad con una estructura demográfica más envejecida.

En conjunto, el gráfico muestra dos perfiles urbanos diferenciados: Valencia aparece como una ciudad más grande, diversa y con mayor peso de población formada, mientras que Bilbao se caracteriza por mayor envejecimiento, mayor renta y una presión del alquiler más acusada.

## Estructura de contratos por sector

En este segundo gráfico se compara la composición sectorial de los contratos en ambas ciudades. Al tratarse de porcentajes que suman 100, un gráfico de barras apiladas es especialmente útil para ver el peso relativo de cada sector.

```{r}
contratos_ciudades <- ciudades %>%
  select(
    ciudad,
    pct_contratos_agricultura,
    pct_contratos_industria,
    pct_contratos_construccion,
    pct_contratos_servicios
  ) %>%
  pivot_longer(
    cols = -ciudad,
    names_to = "sector",
    values_to = "porcentaje"
  ) %>%
  mutate(
    sector = recode(
      sector,
      "pct_contratos_agricultura" = "Agricultura",
      "pct_contratos_industria" = "Industria",
      "pct_contratos_construccion" = "Construcción",
      "pct_contratos_servicios" = "Servicios"
    ),
    sector = factor(sector, levels = c("Agricultura", "Industria", "Construcción", "Servicios"))
  )

ggplot(contratos_ciudades, aes(x = ciudad, y = porcentaje, fill = sector)) +
  geom_col(width = 0.7) +
  scale_y_continuous(labels = label_percent(scale = 1)) +
  labs(
    title = "Estructura sectorial de los contratos",
    subtitle = "Comparación entre Valencia y Bilbao",
    x = NULL,
    y = "Porcentaje de contratos",
    fill = "Sector"
  ) +
  theme_minimal() +
  theme(
    axis.text.x = element_text(size = 11, face = "bold"),
    plot.title = element_text(face = "bold")
  )
```
El gráfico de estructura sectorial de los contratos muestra que tanto Valencia como Bilbao presentan una economía claramente terciarizada. En ambas ciudades, el sector servicios concentra la gran mayoría de los contratos, superando ampliamente al resto de sectores. Esto es coherente con el papel urbano de ambas capitales, donde predominan actividades vinculadas al comercio, la administración, los servicios profesionales, la hostelería, la educación, la sanidad y otros servicios urbanos.

Aun así, se observan pequeñas diferencias entre ambas ciudades. Bilbao presenta un peso algo mayor del sector industrial, lo que puede relacionarse con la tradición industrial del entorno metropolitano vizcaíno. Valencia, en cambio, mantiene un peso ligeramente superior de la agricultura, aunque este porcentaje sigue siendo reducido en comparación con el dominio del sector servicios.

Por tanto, aunque ambas ciudades comparten una estructura laboral muy similar y claramente orientada a los servicios, Bilbao conserva un componente industrial algo más visible, mientras que Valencia muestra una distribución algo más diversificada entre sectores secundarios.