---
title: "comparacion_ciudades"
output:
  pdf_document: default
  html_document: default
date: "2026-05-06"
---

```{r setup, include=FALSE}
knitr::opts_chunk$set(echo = TRUE)
```

## Comparación gráfica entre Valencia y Bilbao

### Preparación de los datos

En primer lugar, cargamos las bases municipales finales de Valencia y Vizcaya y extraemos las observaciones correspondientes a las ciudades de Valencia y Bilbao.

```{r}
library(tidyverse)
library(readr)
library(scales)
library(knitr)

municipios_valencia <- read_csv("../../datasets/valencia/municipios_valencia_base_final.csv", show_col_types = FALSE)
municipios_vizcaya <- read_csv("../../datasets/vizcaya-bilbao/municipios_vizcaya_base_final.csv", show_col_types = FALSE)

base_total <- bind_rows(
  municipios_valencia %>% mutate(provincia = "Valencia"),
  municipios_vizcaya %>% mutate(provincia = "Vizcaya"))

ciudades <- base_total %>%
  filter(nombre_municipio_norm %in% c("valencia", "bilbao")) %>%
  mutate(ciudad = recode(nombre_municipio_norm,
                         "valencia" = "Valencia",
                         "bilbao" = "Bilbao"))

ciudades %>%
  select(ciudad, pob_total, pct_extranjeros, indice_envejecimiento,
         pct_estudios_sup, precio_m2_alquiler, renta_media_hogar,
         esfuerzo_alquiler, pct_hogares_100mbps)
```
## Variables utilizadas en la comparación

Para comparar las ciudades de Valencia y Bilbao se han seleccionado variables representativas de distintas dimensiones urbanas. Estas variables permiten analizar diferencias demográficas, educativas, sanitarias, residenciales, laborales y digitales entre ambas ciudades.

La comparación no se basa únicamente en valores absolutos, ya que Valencia tiene una población mucho mayor que Bilbao. Por ello, además de variables absolutas como la población total o el número de equipamientos, se incluyen ratios y porcentajes que permiten realizar una comparación más equilibrada entre ambas ciudades.

```{r}
library(tidyverse)
library(knitr)

indicadores <- tribble(
  ~Dimensión, ~variable, ~Indicador,
  "Demográfico", "pob_total", "Población total",
  "Demográfico", "pct_extranjeros", "% población extranjera",
  "Demográfico", "indice_envejecimiento", "Índice de envejecimiento",
  "Educativo", "pct_estudios_sup", "% estudios superiores",
  "Educativo", "num_colegios", "Nº colegios",
  "Educativo", "ratio_colegios", "Ratio colegios",
  "Sanitario", "num_centros_salud", "Nº centros salud",
  "Sanitario", "ratio_centros_salud", "Ratio centros salud",
  "Sanitario", "num_hospitales", "Nº hospitales",
  "Sanitario", "ratio_hospital", "Ratio hospitales",
  "Residencial / económico", "precio_m2_alquiler", "Precio m² alquiler",
  "Residencial / económico", "renta_media_hogar", "Renta media hogar",
  "Residencial / económico", "esfuerzo_alquiler", "Esfuerzo alquiler",
  "Laboral", "pct_contratos_agricultura", "% contratos agricultura",
  "Laboral", "pct_contratos_industria", "% contratos industria",
  "Laboral", "pct_contratos_construccion", "% contratos construcción",
  "Laboral", "pct_contratos_servicios", "% contratos servicios",
  "Digital", "pct_hogares_100mbps", "% hogares 100 Mbps"
)

tabla_ciudades <- base_total %>%
  filter(nombre_municipio_norm %in% c("valencia", "bilbao")) %>%
  mutate(ciudad = recode(nombre_municipio_norm,
                         "valencia" = "València",
                         "bilbao" = "Bilbao")) %>%
  select(ciudad, all_of(indicadores$variable)) %>%
  pivot_longer(-ciudad, names_to = "variable", values_to = "valor") %>%
  left_join(indicadores, by = "variable") %>%
  mutate(valor = round(valor, 2)) %>%
  select(Dimensión, Indicador, ciudad, valor) %>%
  pivot_wider(names_from = ciudad, values_from = valor)

kable(
  tabla_ciudades,
  caption = "**Comparación de indicadores entre Valencia y Bilbao**"
)
```
Bloque demográfico

Desde el punto de vista demográfico, València presenta un tamaño poblacional claramente superior al de Bilbao. La ciudad de València cuenta con 792.492 habitantes, frente a los 344.127 de Bilbao. Por tanto, València tiene más del doble de población, lo que explica que en muchas variables absolutas, como número de colegios, centros de salud u hospitales, sus valores sean mayores.

También se observa que València tiene un mayor porcentaje de población extranjera, con un 14,43% frente al 10,00% de Bilbao. Esto indica una mayor diversidad demográfica en València.

En cambio, Bilbao presenta un índice de envejecimiento más elevado, con 203,90 frente a 157,44 en València. Esto significa que Bilbao tiene una estructura demográfica más envejecida, con mayor peso de la población mayor respecto a la población menor de 16 años.

Bloque educativo

En la dimensión educativa, València destaca por un mayor porcentaje de población con estudios superiores, con un 43,18% frente al 32,68% de Bilbao. Esto apunta a un perfil formativo más elevado en València.

En cuanto al número de colegios, València también presenta un valor absoluto superior, con 181 colegios frente a los 100 de Bilbao. Sin embargo, cuando se analiza la ratio de colegios en relación con la población, Bilbao presenta un valor mayor: 0,291 frente a 0,228. Esto significa que, aunque València tiene más colegios en total, Bilbao tiene más colegios en proporción a su población.

Bloque sanitario

En la dimensión sanitaria ocurre algo parecido. València tiene más centros de salud y hospitales en términos absolutos: 33 centros de salud frente a 21 en Bilbao, y 14 hospitales frente a 10. Esto se explica principalmente por su mayor tamaño poblacional.

Sin embargo, Bilbao presenta mejores ratios sanitarias. Su ratio de centros de salud es de 0,061 frente a 0,042 en València, y su ratio de hospitales es de 0,029 frente a 0,018. Por tanto, Bilbao tiene menos equipamientos en total, pero una mayor dotación sanitaria relativa respecto a su población.

Bloque residencial y económico

La diferencia más clara aparece en el ámbito residencial. Bilbao tiene un precio del alquiler por metro cuadrado mucho más alto, con 11,80 frente a 6,96 en València. Además, también presenta una renta media del hogar superior, con 40.886 frente a 37.596.

Aun así, la mayor renta de Bilbao no compensa completamente el mayor precio del alquiler, ya que su esfuerzo de alquiler también es bastante más elevado: 27,71 frente a 17,77. Esto indica que Bilbao presenta una mayor presión residencial que València.

Bloque laboral

Ambas ciudades presentan una estructura laboral claramente dominada por el sector servicios. En València, los contratos en servicios representan el 84,81%, mientras que en Bilbao alcanzan el 87,75%. Por tanto, las dos ciudades tienen un perfil económico urbano y terciarizado.

La diferencia principal está en los sectores secundarios. Bilbao tiene un mayor peso de contratos industriales, con un 9,12% frente al 3,23% de València. En cambio, València presenta un mayor peso de contratos agrícolas, con un 7,99% frente al 0,12% de Bilbao. Aun así, en ambas ciudades el sector dominante es claramente el de servicios.

Bloque digital

En la dimensión digital, ambas ciudades presentan una cobertura muy elevada de hogares con acceso a 100 Mbps. València alcanza un 99,98%, mientras que Bilbao registra un 99,34%. La diferencia entre ambas es muy reducida, por lo que esta variable no actúa como un elemento especialmente diferenciador entre las dos ciudades.

En este sentido, tanto València como Bilbao presentan un perfil propio de grandes núcleos urbanos consolidados, con una conectividad digital prácticamente generalizada. Por tanto, aunque València muestra un valor ligeramente superior, puede afirmarse que ambas ciudades se encuentran en una situación muy favorable desde el punto de vista de la infraestructura digital, por lo que son de gran relevancia para nuestro estudio.

## Posición de València y Bilbao dentro del conjunto de municipios

Para complementar la comparación directa entre València y Bilbao, se representa la posición de ambas ciudades dentro de la distribución del conjunto total de municipios analizados. Esta gráfica permite comprobar si los valores observados en cada ciudad son habituales o si, por el contrario, se sitúan en posiciones altas o bajas respecto al resto de municipios de Valencia y Vizcaya.

A diferencia de la tabla inicial, que muestra los valores reales de ambas ciudades, esta representación utiliza valores estandarizados. Por tanto, permite comparar variables con unidades distintas, como porcentajes, ratios, precios o índices.

```{r}
# Etiquetas más legibles para las variables
etiquetas_vars <- c(
  pct_extranjeros = "% población extranjera",
  indice_envejecimiento = "Índice de envejecimiento",
  pct_estudios_sup = "% estudios superiores",
  ratio_colegios = "Ratio de colegios",
  ratio_centros_salud = "Ratio centros de salud",
  ratio_hospital = "Ratio de hospitales",
  precio_m2_alquiler = "Precio m² alquiler",
  renta_media_hogar = "Renta media hogar",
  esfuerzo_alquiler = "Esfuerzo alquiler",
  pct_hogares_100mbps = "% hogares 100 Mbps",
  pct_contratos_agricultura = "% contratos agricultura",
  pct_contratos_industria = "% contratos industria",
  pct_contratos_construccion = "% contratos construcción",
  pct_contratos_servicios = "% contratos servicios"
)

# Base estandarizada con todos los municipios
base_z_larga <- base_total %>%
  mutate(across(all_of(names(etiquetas_vars)), ~ as.numeric(scale(.x)))) %>%
  select(nombre_municipio_norm, all_of(names(etiquetas_vars))) %>%
  pivot_longer(
    cols = -nombre_municipio_norm,
    names_to = "variable",
    values_to = "valor_z"
  ) %>%
  mutate(variable = recode(variable, !!!etiquetas_vars))

# Puntos destacados para València y Bilbao
ciudades_z <- base_z_larga %>%
  filter(nombre_municipio_norm %in% c("valencia", "bilbao")) %>%
  mutate(ciudad = recode(nombre_municipio_norm,
                         "valencia" = "València",
                         "bilbao" = "Bilbao"))

ggplot(base_z_larga, aes(x = valor_z, y = variable)) +
  geom_boxplot(fill = "grey85", color = "grey40", outlier.alpha = 0.25) +
  geom_point(
    data = ciudades_z,
    aes(color = ciudad),
    size = 3
  ) +
  geom_vline(xintercept = 0, linetype = "dashed", color = "grey50") +
  labs(
    title = "Posición de València y Bilbao dentro del conjunto de municipios",
    subtitle = "Distribución estandarizada de cada variable en los municipios de Valencia y Vizcaya",
    x = "Valor estandarizado",
    y = NULL,
    color = "Ciudad"
  ) +
  theme_minimal() +
  theme(
    plot.title = element_text(face = "bold"),
    legend.position = "bottom"
  )
```
El gráfico muestra que València y Bilbao presentan perfiles urbanos diferenciados dentro del conjunto de municipios analizados. En general, ambas ciudades se sitúan por encima de la media en varias variables asociadas a entornos urbanos consolidados, aunque no siempre ocupan posiciones extremas dentro de la distribución.

Bilbao destaca especialmente en las variables residenciales y económicas. En *precio_m2_alquiler* y *esfuerzo_alquiler* aparece claramente por encima de la mayor parte de municipios, lo que confirma que la presión residencial en Bilbao es elevada no solo respecto a València, sino también en relación con el conjunto municipal. Además, también presenta una *renta_media_hogar* superior a la media.

València, por su parte, destaca sobre todo en *pct_estudios_sup* y *pct_extranjeros*. Esto refuerza la idea de una ciudad con mayor presencia de población con estudios superiores y con una mayor diversidad demográfica. En estas variables, València se sitúa en una posición alta dentro de la distribución general.

En cambio, en variables como *pct_hogares_100mbps*, ambas ciudades presentan valores elevados y relativamente próximos. Por tanto, la conectividad digital no aparece como una diferencia importante entre València y Bilbao, sino como un rasgo común de grandes núcleos urbanos.

## Perfil estandarizado de València y Bilbao

Una vez analizada la posición de ambas ciudades dentro de la distribución municipal, se representa un perfil comparativo estandarizado. Este gráfico resume de forma conjunta en qué variables destaca más cada ciudad respecto a la media del conjunto de municipios.

Los valores positivos indican que la ciudad se sitúa por encima de la media municipal, mientras que los valores negativos indican que se sitúa por debajo. De esta forma, el gráfico permite identificar de manera rápida las principales diferencias entre València y Bilbao.
```{r}
# Variables para comparar
vars_perfil <- c(
  "pct_extranjeros",
  "indice_envejecimiento",
  "pct_estudios_sup",
  "ratio_colegios",
  "ratio_centros_salud",
  "ratio_hospital",
  "precio_m2_alquiler",
  "renta_media_hogar",
  "esfuerzo_alquiler",
  "pct_hogares_100mbps",
  "pct_contratos_agricultura",
  "pct_contratos_industria",
  "pct_contratos_construccion",
  "pct_contratos_servicios"
)

# Estandarizar respecto al conjunto total de municipios
base_total_z <- base_total %>%
  mutate(across(all_of(vars_perfil), ~ as.numeric(scale(.x))))

# Extraer València y Bilbao
perfil_ciudades <- base_total_z %>%
  filter(nombre_municipio_norm %in% c("valencia", "bilbao")) %>%
  mutate(ciudad = recode(nombre_municipio_norm,
                         "valencia" = "València",
                         "bilbao" = "Bilbao")) %>%
  select(ciudad, all_of(vars_perfil)) %>%
  pivot_longer(
    cols = -ciudad,
    names_to = "variable",
    values_to = "valor_estandarizado"
  )

# Gráfico
ggplot(perfil_ciudades,
       aes(x = reorder(variable, valor_estandarizado),
           y = valor_estandarizado,
           fill = ciudad)) +
  geom_col(position = "dodge", alpha = 0.85) +
  coord_flip() +
  labs(
    title = "Perfil estandarizado de València y Bilbao",
    subtitle = "Valores respecto a la media del conjunto de municipios de Valencia y Vizcaya",
    x = "Variable",
    y = "Valor estandarizado",
    fill = "Ciudad"
  ) +
  theme_minimal()
```
El perfil estandarizado confirma las diferencias principales observadas en la comparación. Bilbao presenta valores superiores en *precio_m2_alquiler*, *esfuerzo_alquiler* y *renta_media_hogar*, lo que refleja un perfil económico con mayor renta media, pero también con una presión residencial más elevada.

València destaca más en *pct_estudios_sup* y *pct_extranjeros*, lo que apunta a una ciudad con mayor peso de población formada y mayor diversidad demográfica. También presenta valores positivos en *pct_hogares_100mbps*, aunque esta variable no diferencia de forma clara a ambas ciudades, ya que Bilbao también muestra una conectividad elevada.

En las variables laborales, ambas ciudades se sitúan por encima de la media en *pct_contratos_servicios*, confirmando una estructura económica claramente terciarizada. No obstante, Bilbao muestra un peso relativo mayor de la industria, mientras que València presenta valores relativamente superiores en agricultura y construcción.

En conjunto, el perfil estandarizado resume bien la comparación: València destaca por diversidad y formación, mientras que Bilbao destaca por renta, envejecimiento y presión residencial.

## Estructura de contratos por sector

Para completar la comparación laboral, se representa la distribución porcentual de los contratos por sector en ambas ciudades. Este gráfico permite observar con mayor detalle la composición interna del mercado laboral de València y Bilbao.
```{r}
contratos_ciudades <- ciudades %>%
  select(
    ciudad,
    pct_contratos_agricultura,
    pct_contratos_industria,
    pct_contratos_construccion,
    pct_contratos_servicios
  ) %>%
  pivot_longer(
    cols = -ciudad,
    names_to = "sector",
    values_to = "porcentaje"
  ) %>%
  mutate(
    sector = recode(
      sector,
      "pct_contratos_agricultura" = "Agricultura",
      "pct_contratos_industria" = "Industria",
      "pct_contratos_construccion" = "Construcción",
      "pct_contratos_servicios" = "Servicios"
    ),
    sector = factor(sector, levels = c("Agricultura", "Industria", "Construcción", "Servicios"))
  )

ggplot(contratos_ciudades, aes(x = ciudad, y = porcentaje, fill = sector)) +
  geom_col(width = 0.7) +
  scale_y_continuous(labels = label_percent(scale = 1)) +
  labs(
    title = "Estructura sectorial de los contratos",
    subtitle = "Comparación entre Valencia y Bilbao",
    x = NULL,
    y = "Porcentaje de contratos",
    fill = "Sector"
  ) +
  theme_minimal() +
  theme(
    axis.text.x = element_text(size = 11, face = "bold"),
    plot.title = element_text(face = "bold")
  )
```
El gráfico muestra que ambas ciudades presentan una estructura contractual claramente dominada por el sector servicios. Tanto en València como en Bilbao, este sector concentra la gran mayoría de los contratos, lo que refleja un perfil económico urbano y terciarizado.

Aun así, existen algunas diferencias secundarias. Bilbao presenta un mayor peso relativo de la industria, mientras que València muestra una proporción algo superior de contratos agrícolas. Sin embargo, estas diferencias no modifican la conclusión principal: en ambas ciudades el sector servicios es claramente predominante.

## Conclusión general

En conjunto, la comparación entre València y Bilbao muestra dos perfiles urbanos diferenciados, aunque ambas ciudades comparten rasgos propios de grandes núcleos urbanos: elevada conectividad digital, predominio del sector servicios y presencia relevante de equipamientos educativos y sanitarios.

València destaca principalmente por su mayor tamaño poblacional, mayor porcentaje de población extranjera y mayor proporción de población con estudios superiores. Estos resultados permiten caracterizarla como una ciudad de mayor escala, más diversa y con un perfil formativo elevado.

Bilbao, por su parte, presenta un perfil más envejecido y una mayor dotación relativa de equipamientos educativos y sanitarios. Además, destaca claramente en las variables residenciales y económicas, con una renta media superior, pero también con un precio del alquiler y un esfuerzo de alquiler mucho más elevados. Esto indica una mayor presión residencial en comparación con València.

La gráfica de posición dentro del conjunto de municipios permite matizar estas diferencias, ya que muestra que algunas variables de ambas ciudades no solo son superiores entre ellas, sino también relevantes dentro de la distribución general. En particular, Bilbao se sitúa en posiciones altas en variables residenciales, mientras que València destaca en diversidad demográfica y nivel formativo.

Desde el punto de vista laboral, ambas ciudades presentan una estructura claramente terciarizada. El sector servicios domina ampliamente en los dos casos, aunque Bilbao mantiene un componente industrial algo más visible y València presenta una presencia algo mayor de contratos agrícolas.

Por tanto, València puede interpretarse como una ciudad más grande, diversa y formada, mientras que Bilbao se caracteriza por un mayor envejecimiento, una mayor renta, mejores ratios relativas de equipamientos y una presión residencial más intensa.