---
title: "Comparación de Vizcaya y Valencia clustering"
output:
  html_document:
    toc: true
    toc_float: true
    theme: flatly
---

```{r setup, include=FALSE}
knitr::opts_chunk$set(echo = FALSE, warning = FALSE, message = FALSE)
```

```{r}
library(tidyverse)
library(knitr)
library(kableExtra)
library(cluster)
```

Este apartado incorpora la perspectiva del clustering a la comparación entre Vizcaya y Valencia. A diferencia de la comparación variable a variable realizada en análisis anteriores, el foco está aquí en los perfiles tipológicos obtenidos mediante los análisis de agrupamiento: qué tipos de municipios y distritos existen en cada territorio y qué dimensiones los definen.

Dado que los clústeres se han obtenido de forma independiente para cada territorio y escala, la comparación no se realiza a partir del número de clúster, sino a partir de las dimensiones que caracterizan cada grupo: envejecimiento, presión residencial, accesibilidad a servicios, dotación educativa, dotación sanitaria, conectividad digital y, en el caso municipal, naturaleza de los contratos como capa interpretativa secundaria.

El apartado se organiza en tres bloques: calidad del clustering, comparación de perfiles municipales y comparación de perfiles de distritos.


## Calidad del clustering

```{r}
# Variables activas
vars_mun <- c(
  "pct_extranjeros", "indice_envejecimiento", "pct_estudios_sup",
  "ratio_colegios", "distancia_centro_educativo", "ratio_centros_salud",
  "consultorio_local", "ratio_hospital", "distancia_hospital",
  "esfuerzo_alquiler", "pct_hogares_100mbps")

vars_dis <- c(
  "indice_envejecimiento", "ratio_colegio",
  "ratio_hospital", "esfuerzo_alquiler", "ratio_zonas_verdes")

# Municipios Vizcaya
municipios_vizcaya <- read_csv(
  "../../datasets/vizcaya-bilbao/municipios_vizcaya_base_final.csv",
  show_col_types = FALSE)
datos_clustering <- municipios_vizcaya %>% select(all_of(vars_mun))
filas_completas  <- complete.cases(datos_clustering)
datos_cc_viz     <- datos_clustering[filas_completas, ]
datos_scaled_viz <- scale(datos_cc_viz)
set.seed(123)
km_viz           <- kmeans(datos_scaled_viz, centers = 5, nstart = 25)
cluster_viz      <- km_viz$cluster

# Municipios Valencia 
municipios_valencia <- read_csv(
  "../../datasets/valencia/municipios_valencia_base_final.csv",
  show_col_types = FALSE)
datos_clustering <- municipios_valencia %>% select(all_of(vars_mun))
filas_completas  <- complete.cases(datos_clustering)
datos_cc_val     <- datos_clustering[filas_completas, ]
datos_scaled_val <- scale(datos_cc_val)
set.seed(123)
km_val           <- kmeans(datos_scaled_val, centers = 6, nstart = 25)
cluster_val      <- km_val$cluster

#  Distritos Bilbao 
distritos_bilbao_base <- read_csv(
  "../../datasets/vizcaya-bilbao/distritos_bilbao_base_final.csv",
  show_col_types = FALSE) %>%
  filter(nombre_distrito_norm != "otxarkoaga")
datos_clustering <- distritos_bilbao_base %>% select(all_of(vars_dis))
filas_completas  <- complete.cases(datos_clustering)
datos_cc_bil     <- datos_clustering[filas_completas, ]
datos_scaled_bil <- scale(datos_cc_bil)
dist_bil         <- dist(datos_scaled_bil, method = "euclidean")
hc_bil           <- hclust(dist_bil, method = "ward.D2")
cluster_bil      <- cutree(hc_bil, k = 3)

# Distritos Valencia
distritos_valencia_base <- read_csv(
  "../../datasets/valencia/distritos_valencia_base_final.csv",
  show_col_types = FALSE)
datos_clustering  <- distritos_valencia_base %>% select(all_of(vars_dis))
filas_completas   <- complete.cases(datos_clustering)
datos_cc_dval     <- datos_clustering[filas_completas, ]
datos_scaled_dval <- scale(datos_cc_dval)
set.seed(123)
pam_dval          <- pam(datos_scaled_dval, k = 5)
cluster_dval      <- pam_dval$clustering

# Siluetas 
sil_viz  <- mean(silhouette(cluster_viz,  dist(datos_scaled_viz))[, 3])
sil_val  <- mean(silhouette(cluster_val,  dist(datos_scaled_val))[, 3])
sil_bil  <- mean(silhouette(cluster_bil,  dist_bil)[, 3])
sil_dval <- mean(silhouette(cluster_dval, dist(datos_scaled_dval))[, 3])
```

```{r tabla-meta}
tabla_meta <- tibble(
  Análisis            = c("Municipios Vizcaya", "Municipios Valencia",
                          "Distritos Bilbao",   "Distritos Valencia"),
  `Nº observaciones` = c(nrow(datos_cc_viz), nrow(datos_cc_val),
                          nrow(datos_cc_bil),  nrow(datos_cc_dval)),
  Hopkins             = c("0.992", "0.832", "0.43", "0.64"),
  `K elegido`         = c(5, 6, 3, 5),
  `Método final`      = c("K-medias", "K-medias", "Ward", "PAM"),
  `Silueta media`     = round(c(sil_viz, sil_val, sil_bil, sil_dval), 3))

kable(tabla_meta,
      caption = "Resumen metodológico de los cuatro análisis de clustering",
      align   = "lccccc") %>%
  kable_styling(bootstrap_options = c("striped", "hover"), full_width = FALSE) %>%
  row_spec(1:2, background = "#EBF4FA") %>%
  row_spec(3:4, background = "#FEF9E7")
```

```{r, fig.width=8, fig.height=4}
datos_sil <- tibble(
  Análisis   = factor(
    c("Mun. Vizcaya", "Mun. Valencia", "Dist. Bilbao", "Dist. Valencia"),
    levels = c("Mun. Vizcaya", "Mun. Valencia", "Dist. Bilbao", "Dist. Valencia")),
  Silueta    = round(c(sil_viz, sil_val, sil_bil, sil_dval), 3),
  Territorio = c("Vizcaya/Bilbao", "Valencia", "Vizcaya/Bilbao", "Valencia"),
  Escala     = c("Municipios", "Municipios", "Distritos", "Distritos"))

ggplot(datos_sil, aes(x = Análisis, y = Silueta, fill = Territorio)) +
  geom_col(width = 0.6, alpha = 0.85) +
  geom_text(aes(label = Silueta), vjust = -0.4, size = 4) +
  facet_wrap(~Escala, scales = "free_x") +
  scale_fill_manual(values = c("Vizcaya/Bilbao" = "#2980B9", "Valencia" = "#C0392B")) +
  scale_y_continuous(limits = c(0, 0.38)) +
  labs(title = "Calidad del clustering por análisis y territorio",
       y = "Anchura de silueta media", x = NULL, fill = "Territorio") +
  theme_minimal(base_size = 12) +
  theme(plot.title = element_text(face = "bold"),
        strip.text = element_text(face = "bold"))
```
El gráfico muestra que los distritos se agrupan con mayor calidad que los municipios en ambos territorios (siluetas 0.24–0.28 frente a 0.18–0.19). Esto indica que los perfiles urbanos están algo mejor definidos que los municipales. Aun así, las siluetas son bajas-moderadas, por lo que los clústeres deben interpretarse como perfiles territoriales orientativos y no como grupos perfectamente separados.



## Comparación de perfiles: municipios

### Heatmap de perfiles medios

```{r, fig.width=13, fig.height=5.5}

etiquetas_vars <- c(
  "% Extranjeros",
  "Idx. Envejecimiento",
  "% Est. Sup.",
  "Ratio Colegios",
  "Dist. C. Educ.",
  "Ratio C. Salud",
  "Consultorio",
  "Ratio Hospital",
  "Dist. Hospital",
  "Esfuerzo Alquiler",
  "% 100Mbps")

perfiles_viz <- as.data.frame(datos_scaled_viz) %>%
  mutate(cluster = paste0("VIZ-c", cluster_viz)) %>%
  group_by(cluster) %>%
  summarise(across(everything(), mean), .groups = "drop")
colnames(perfiles_viz)[-1] <- etiquetas_vars

perfiles_val <- as.data.frame(datos_scaled_val) %>%
  mutate(cluster = paste0("VAL-c", cluster_val)) %>%
  group_by(cluster) %>%
  summarise(across(everything(), mean), .groups = "drop")
colnames(perfiles_val)[-1] <- etiquetas_vars

mat_long <- bind_rows(perfiles_viz, perfiles_val) %>%
  pivot_longer(-cluster, names_to = "Variable", values_to = "Valor") %>%
  mutate(
    Territorio = ifelse(str_starts(cluster, "VIZ"), "Vizcaya", "Valencia"),
    cluster    = factor(cluster, levels = c(
      paste0("VIZ-c", 1:5), paste0("VAL-c", 1:6))))

ggplot(mat_long, aes(x = Variable, y = cluster, fill = Valor)) +
  geom_tile(color = "white", linewidth = 0.4) +
  geom_text(aes(label = round(Valor, 1)), size = 2.8) +
  scale_fill_gradient2(
    low = "#2C7BB6", mid = "white", high = "#D7191C",
    midpoint = 0, name = "Z-score") +
  facet_grid(Territorio ~ ., scales = "free_y", space = "free_y") +
  labs(title    = "Perfiles medios de clústeres — Municipios",
       subtitle = "Valores estandarizados. Rojo = por encima de la media, azul = por debajo",
       x = NULL, y = NULL) +
  theme_minimal(base_size = 11) +
  theme(axis.text.x  = element_text(angle = 35, hjust = 1, size = 9),
        strip.text.y = element_text(face = "bold", size = 11),
        plot.title   = element_text(face = "bold"),
        panel.grid   = element_blank())
```

El heatmap permite comparar los perfiles municipales de Valencia y Vizcaya a partir de valores estandarizados, sin comparar directamente los números de clúster. En Valencia, la diferenciación entre grupos viene marcada sobre todo por el envejecimiento y las distancias a servicios, destacando **VAL-c5** como perfil envejecido y con peor accesibilidad educativa y hospitalaria. También aparece un valor extremo en *ratio_hospital* en **VAL-c1**.En Vizcaya, **VIZ-c2** concentra la mayor presión de alquiler, mientras que **VIZ-c3** representa un perfil más rural con mayores distancias a servicios. En conjunto, el gráfico muestra que Valencia se diferencia más por envejecimiento y accesibilidad, mientras que Vizcaya separa mejor entre presión residencial, ruralidad y dotación de servicios.

### Variables más discriminantes por provincia

```{r, fig.width=9, fig.height=5}
rango_viz_n <- apply(km_viz$centers, 2, function(x) max(x) - min(x))
rango_val_n <- apply(km_val$centers, 2, function(x) max(x) - min(x))
rango_viz_n <- rango_viz_n / max(rango_viz_n)
rango_val_n <- rango_val_n / max(rango_val_n)

datos_disc_mun <- tibble(
  variable   = rep(etiquetas_vars, 2),
  rango      = c(rango_viz_n, rango_val_n),
  territorio = rep(c("Vizcaya", "Valencia"), each = length(etiquetas_vars)))

ggplot(datos_disc_mun,
       aes(x = reorder(variable, rango), y = rango, fill = territorio)) +
  geom_col(position = "dodge", alpha = 0.85, width = 0.7) +
  scale_fill_manual(
    values = c("Vizcaya" = "#2980B9", "Valencia" = "#C0392B"),
    name   = "Provincia") +
  coord_flip() +
  labs(title    = "Capacidad discriminante de cada variable — Municipios",
       subtitle = "Rango normalizado entre centroides de clústeres municipales",
       x = NULL, y = "Rango normalizado (0–1)") +
  theme_minimal(base_size = 12) +
  theme(plot.title = element_text(face = "bold"))
```

El gráfico muestra que *ratio_hospital* es la variable con mayor capacidad discriminante en ambas provincias. En Vizcaya destacan más *esfuerzo_alquiler*, *pct_estudios_sup* y *pct_hogares_100mbps*, apuntando a una mayor separación por presión residencial y perfil urbano. En Valencia, *indice_envejecimiento*, *consultorio_local* y *ratio_centros_salud* tienen más peso, lo que indica que la estructura municipal se diferencia principalmente por envejecimiento y cobertura sanitaria básica. En conjunto, el gráfico confirma que las tipologías municipales no se construyen sobre exactamente las mismas variables en ambos territorios.


## Comparación de perfiles: distritos

### Heatmap de perfiles medios

```{r, fig.width=10, fig.height=5}
etiquetas_dis <- c(
  "Idx. Envejecimiento",
  "Ratio Colegios",
  "Ratio Hospital",
  "Esfuerzo Alquiler",
  "Ratio Z. Verdes")

perfiles_bil <- as.data.frame(datos_scaled_bil) %>%
  mutate(cluster = paste0("BIL-c", cluster_bil)) %>%
  group_by(cluster) %>%
  summarise(across(everything(), mean), .groups = "drop")
colnames(perfiles_bil)[-1] <- etiquetas_dis

perfiles_dval <- as.data.frame(datos_scaled_dval) %>%
  mutate(cluster = paste0("VAL-c", cluster_dval)) %>%
  group_by(cluster) %>%
  summarise(across(everything(), mean), .groups = "drop")
colnames(perfiles_dval)[-1] <- etiquetas_dis

mat_dis <- bind_rows(perfiles_bil, perfiles_dval) %>%
  pivot_longer(-cluster, names_to = "Variable", values_to = "Valor") %>%
  mutate(
    Territorio = ifelse(str_starts(cluster, "BIL"), "Bilbao", "Valencia ciudad"),
    cluster    = factor(cluster, levels = c(
      paste0("BIL-c", 1:3), paste0("VAL-c", 1:5))))

ggplot(mat_dis, aes(x = Variable, y = cluster, fill = Valor)) +
  geom_tile(color = "white", linewidth = 0.5) +
  geom_text(aes(label = round(Valor, 1)), size = 3.2) +
  scale_fill_gradient2(
    low = "#2C7BB6", mid = "white", high = "#D7191C",
    midpoint = 0, name = "Z-score") +
  facet_grid(Territorio ~ ., scales = "free_y", space = "free_y") +
  labs(title    = "Perfiles medios de clústeres — Distritos",
       subtitle = "Valores estandarizados. Rojo = por encima de la media, azul = por debajo",
       x = NULL, y = NULL) +
  theme_minimal(base_size = 11) +
  theme(axis.text.x  = element_text(angle = 20, hjust = 1, size = 10),
        strip.text.y = element_text(face = "bold", size = 11),
        plot.title   = element_text(face = "bold"),
        panel.grid   = element_blank())
```

El heatmap permite comparar los perfiles medios de los clústeres de distritos. En Valencia destaca **VAL-c3** por sus valores extremos en *ratio_hospital* y *ratio_zonas_verdes*. **VAL-c1** combina mayor esfuerzo de alquiler y ratio de colegios, el perfil más tensionado de Valencia ciudad. En Bilbao, los contrastes son menos extremos: **BIL-c2** acumula alto envejecimiento, presión de alquiler y zonas verdes, mientras que **BIL-c3** destaca por menor envejecimiento y menor dotación sanitaria. En conjunto, Valencia presenta una mayor polarización interna (cambios de color más drásticos) entre distritos, mientras que Bilbao ofrece perfiles menos diferenciados.

### Variables más discriminantes por ciudad

```{r, fig.width=9, fig.height=4.5}

centros_bil <- as.data.frame(datos_scaled_bil) %>%
  mutate(cluster = cluster_bil) %>%
  group_by(cluster) %>%
  summarise(across(everything(), mean), .groups = "drop") %>%
  select(-cluster) %>%
  as.matrix()

rango_bil_n <- apply(centros_bil, 2, function(x) max(x) - min(x))
rango_bil_n <- rango_bil_n / max(rango_bil_n)


centros_dval <- pam_dval$medoids
rango_dval_n <- apply(centros_dval, 2, function(x) max(x) - min(x))
rango_dval_n <- rango_dval_n / max(rango_dval_n)

datos_disc_dis <- tibble(
  variable   = rep(etiquetas_dis, 2),
  rango      = c(rango_bil_n, rango_dval_n),
  territorio = rep(c("Bilbao", "Valencia ciudad"), each = length(etiquetas_dis)))

ggplot(datos_disc_dis,
       aes(x = reorder(variable, rango), y = rango, fill = territorio)) +
  geom_col(position = "dodge", alpha = 0.85, width = 0.7) +
  scale_fill_manual(
    values = c("Bilbao" = "#2980B9", "Valencia ciudad" = "#C0392B"),
    name   = "Ciudad") +
  coord_flip() +
  labs(title    = "Capacidad discriminante de cada variable — Distritos",
       subtitle = "Rango normalizado entre centroides de clústeres de distritos",
       x = NULL, y = "Rango normalizado (0–1)") +
  theme_minimal(base_size = 12) +
  theme(plot.title = element_text(face = "bold"))
```

El gráfico muestra que en Valencia, destacan sobre todo *ratio_zonas_verdes* y *ratio_hospital*, lo que indica que la diferenciación entre distritos se explica principalmente por la dotación de zonas verdes y servicios sanitarios. En Bilbao, las variables más discriminantes son *ratio_colegios*, *indice_envejecimiento* y *ratio_hospital,* mostrando que sus clústeres se separan más por estructura demográfica y dotación educativa y sanitaria. En conjunto, el gráfico confirma que las tipologías distritales no se construyen sobre las mismas dimensiones en ambas ciudades.

## Conclusión

En conjunto, los resultados muestran que Valencia y Bizkaia presentan lógicas territoriales distintas. En Valencia, tanto a escala municipal como distrital, los clústeres reflejan una mayor polarización entre zonas con buena dotación de servicios y zonas más envejecidas o con peor accesibilidad. En Vizcaya/Bilbao, las diferencias son menos extremas y responden más a una transición gradual entre perfiles urbanos, residenciales y rurales. Por tanto, el clustering no solo permite clasificar territorios, sino identificar qué factores explican la desigualdad interna de cada provincia y ciudad.