---
title: "Memoria Proyecto II"
author: "Grupo I A2-02"
date: "2026-05-13"
output:
  html_document:
    toc: true
    toc_depth: 3
    toc_float: true
---

```{r setup, include=FALSE}
knitr::opts_chunk$set(echo = TRUE)
```

# 1. Creación y AED de los datasets

## 1.1. Cálculo de distancias

### 1.1.1. Geocodificación de municipios

En este apartado se realiza la geocodificación de los municipios de Vizcaya y Valencia a partir de las bases de datos correspondientes a sus censos. El objetivo es obtener las coordenadas geográficas de cada municipio para poder utilizarlas posteriormente en análisis espaciales, representaciones cartográficas o visualizaciones relacionadas con la localización territorial de los municipios.

Para ello, se emplea la API de Nominatim, perteneciente a OpenStreetMap, que permite obtener coordenadas de forma gratuita y sin necesidad de clave de acceso. Como resultado de este proceso, se generan dos nuevas bases con información geográfica: "municipios_bizkaia_coords.csv" y "municipios_valencia_coords.csv", que incorporan las coordenadas asociadas a cada municipio.

##### Cargamos las librerías necesarias.
```{r, eval=FALSE}
library(tidyverse) #Leer, limpiar, transformar datos
library(httr) #Llamar a Nominatim para las coordenadas
library(jsonlite) #Leer la respuesta JSON
```

##### Fijamos las rutas de entrada (bases de datos) y de salida (datasets hechos).
```{r, eval=FALSE}
ruta_crudo_vizcaya   <- "censo_municipios_bizkaia.csv"
ruta_crudo_valencia  <- "censo_municipios_valencia.csv"
ruta_output_vizcaya  <- "municipios_vizcaya_coords.csv"
ruta_output_valencia <- "municipios_valencia_coords.csv"
```

##### Creamos la función para extraer los municipios y limpiarlos (aparecen como "CP + nombre del municipio).
```{r, eval=FALSE}
extraer_municipios <- function(ruta_csv, nombre_provincia) {
  
  read_delim(ruta_csv, delim = ";", show_col_types = FALSE) |>
    # Nos quedamos solo con la columna Municipios y eliminamos las filas vacías
    filter(!is.na(Municipios), Municipios != "") |>
    # Quitamos municipios repetidos
    distinct(Municipios) |>
    # Renombramos la columna original para evitar nombres iguales
    rename(municipio_raw = Municipios) |>
    mutate(
      # Extraemos el código INE a partir de los 5 primeros dígitos
      codigo_ine = str_extract(municipio_raw, "^\\d{5}"),
      # Lo quitamos
      municipio  = str_remove(municipio_raw, "^\\d{5}\\s*") |> str_trim(),
      # Añadimos la provincia como una columna fija
      provincia  = nombre_provincia) |>
    # Seleccionamos únicamente las columnas finales que nos interesan (CP, nombre_municipio, nombre_provincia)
    select(codigo_ine, municipio, provincia)}

head(extraer_municipios(ruta_crudo_vizcaya, "Bizkaia"), 5)
```

##### Creamos la función para geocodificar un municipio dado, con Nominatim de OSM.
Devuelve lat, lon y el nombre que devuelve OSM.

```{r, eval=FALSE}
geocodificar_municipio <- function(municipio, provincia, pais = "España") {

  # Construimos la query en formato "municipio, provincia, país"
  query <- paste(municipio, provincia, pais, sep = ", ")

  # Hacemos la petición a la API
  resp <- GET(
    url = "https://nominatim.openstreetmap.org/search",
    query = list(
      q = query,
      format = "json",
      limit = 1,
      countrycodes = "es"),
    add_headers(`User-Agent` = "ProyectoIICiudadVsPueblo"))

  # Convertimos la respuesta
  resultado <- fromJSON(content(resp, "text", encoding = "UTF-8"))

  # Extraemos latitud y longitud
  tibble(
    lat = as.numeric(resultado$lat[1]),
    lon = as.numeric(resultado$lon[1]))}

# Prueba con Bilbao
geocodificar_municipio("Bilbao", "Bizkaia")
```

##### Creación de la función para geocodificar una lista dada de municipios.
Creamos una función que recorre todos los municipios de un dataframe y les aplica la función de geocodificación uno a uno.
```{r, eval=FALSE}
geocodificar_lista <- function(df_municipios) {
  
  # Guardamos el número total de municipios para mostrar progreso
  total <- nrow(df_municipios)
  cat(sprintf("Geocodificando %d municipios...\n", total))
  
  # Creamos una lista vacía donde iremos guardando los resultados
  resultados <- vector("list", total)
  
  # Recorremos los municipios fila a fila
  for (i in seq_len(total)) {
    cat(sprintf("%d/%d %s\n", i, total, df_municipios$municipio[i]))
    
    resultados[[i]] <- geocodificar_municipio(
      municipio = df_municipios$municipio[i],
      provincia = df_municipios$provincia[i])
    
    # Esperamos 1 segundo entre peticiones para respetar el límite de Nominatim
    Sys.sleep(1)}
  
  # Unimos el dataframe original con las coordenadas obtenidas
  bind_cols(df_municipios, bind_rows(resultados))}
```

##### Ejecutamos la función para Vizcaya primero.
```{r, eval=FALSE}
cat("--------- VIZCAYA --------\n")

# Extraemos y limpiamos el listado de municipios de Vizcaya
municipios_vizcaya <- extraer_municipios(ruta_crudo_vizcaya, "Bizkaia")

# Aplicamos la geocodificación a todos los municipios
coords_vizcaya <- geocodificar_lista(municipios_vizcaya)
```

##### Ejecutamos la función para Valencia.
```{r, eval=FALSE}
cat("========== VALENCIA ==========\n")

# Extraemos y limpiamos el listado de municipios de Bizkaia
municipios_valencia <- extraer_municipios(ruta_crudo_valencia, "Valencia")

# Aplicamos la geocodificación a todos los municipios
coords_valencia <- geocodificar_lista(municipios_valencia)
```

##### Guardamos los archivos en cvs en la ruta indicada.
```{r, eval=FALSE}
#csv de Vizcaya
write_csv(coords_vizcaya, ruta_output_vizcaya)

#csv de Valencia
write_csv(coords_valencia, ruta_output_valencia)
```


### 1.1.2. Geocodificación de hospitales y centros educativos

En este segundo apartado geocodificamos los servicios que después utilizaremos para calcular la accesibilidad territorial de cada municipio. En concreto, trabajamos con dos tipos de equipamientos: hospitales y centros educativos. Para ello, partimos de las bases de datos crudas de Vizcaya y Valencia, limpiamos las variables mínimas necesarias para geocodificar cada registro y, a continuación, consultamos la API de Nominatim para obtener sus coordenadas geográficas. En el caso de educación, no consideramos todos los centros de la base, sino únicamente aquellos vinculados con educación primaria y secundaria, ya que son los que utilizaremos después en la creación de los datasets para las variables *num_colegios*, *ratio_colegios* y *distancia_centro_educativo*. El resultado final de este apartado son cuatro datasets geocodificados: hospitales de Vizcaya, hospitales de Valencia, centros educativos de Vizcaya y centros educativos de Valencia.

##### Cargamos las librerías que necesitaremos.
```{r, eval=FALSE}
library(tidyverse) #Leer, limpiar, transformar datos
library(httr) #Llamar a Nominatim para las coordenadas
library(jsonlite) #Leer la respuesta JSON
library(readxl) #Leer los archivos .xls
```

##### Fijamos las rutas de entrada (bases de datos) y de salida (datasets hechos).
```{r, eval=FALSE}
#Entrada
ruta_hospitales_bizkaia  <- "hospitales_bizkaia.csv"
ruta_hospitales_valencia <- "hospitales_valencia.csv"

ruta_centros_bizkaia     <- "listado_centros_bizkaia.xls"
ruta_centros_valencia    <- "listado_centros_valencia.xls"

#Salida
ruta_output_hospitales_bizkaia  <- "hospitales_vizcaya_coords.csv"
ruta_output_hospitales_valencia <- "hospitales_valencia_coords.csv"

ruta_output_centros_bizkaia     <- "centros_educativos_vizcaya_coords.csv"
ruta_output_centros_valencia    <- "centros_educativos_valencia_coords.csv"
```

##### Creamos la función para leer y limpiar la base de hospitales.
```{r, eval=FALSE}
limpiar_hospitales <- function(ruta_csv) {

  read_csv(ruta_csv, show_col_types = FALSE) |>
    filter(
      !is.na(Municipio),
      !is.na(Dirección),
      !is.na(`Código Postal`)) |>
    transmute(
      # Construimos un nombre identificativo del hospital
      nombre_hospital = paste("Hospital", Municipio, sep = " - "),

      # Conservamos la dirección original
      direccion = str_squish(Dirección),

      # Creamos una dirección limpia para la geocodificación
      direccion_limpia = Direccion <- as.character(Dirección) |>
        str_replace(",.*", "") |>
        str_replace("^Avenida\\s+Avda\\.?\\s*", "Avenida ") |>
        str_replace("^Calle\\s+", "") |>
        str_squish(),

      # Normalizamos código postal y municipio
      codigo_postal = str_pad(as.character(`Código Postal`), width = 5, pad = "0"),
      municipio = str_squish(Municipio)) |>
    distinct(direccion_limpia, codigo_postal, municipio, .keep_all = TRUE)}
```

##### Creamos la función para limpiar los centros educativos.
```{r, eval=FALSE}
# Creamos una función para leer y limpiar la base de centros educativos
# y quedarnos solo con los centros relevantes para nuestro análisis
limpiar_centros_educativos <- function(ruta_xls) {

  read_xls(ruta_xls, sheet = "Listado de centros") |>
    filter(
      !is.na(PROVINCIA),
      !is.na(LOCALIDAD),
      !is.na(DOMICILIO),
      !is.na(`CÓD POSTAL`)) |>
    
    # Filtramos únicamente los tipos de centros educativos que nos interesan
    # para el cálculo del número y ratio de colegios
    filter(
      `DENOMINACIÓN GENÉRICA` %in% c(
        "Colegio Rural Agrupado",
        "Instituto de Educación Secundaria",
        "Colegio de Educación Infantil y Primaria",
        "Centro Privado de Educación Infantil Primaria y Secundaria",
        "Centro Privado de Educación Infantil y Primaria",
        "Centro Privado de Educación Secundaria",
        "Colegio de Educación Primaria")) |>
    
    transmute(
      # Usamos la denominación específica como nombre del centro
      nombre_centro = coalesce(
        as.character(`DENOMINACIÓN ESPECÍFICA`),
        as.character(`DENOMINACIÓN GENÉRICA`)
      ) |> str_squish(),

      # Normalizamos dirección, código postal y municipio
      direccion = as.character(DOMICILIO) |> str_squish(),
      codigo_postal = as.character(`CÓD POSTAL`) |> str_pad(width = 5, pad = "0"),
      municipio = as.character(LOCALIDAD) |> str_squish()) |>
    
    # Eliminamos duplicados por nombre + dirección
    distinct(nombre_centro, direccion, municipio, .keep_all = TRUE)}

head(limpiar_centros_educativos(ruta_centros_bizkaia), 5)
```

##### Creamos la función para geocodificar UN servicio.
```{r, eval=FALSE}
geocodificar_servicio <- function(direccion_limpia, codigo_postal, municipio, pais = "España") {

  # Construimos la query compacta
  query <- paste(direccion_limpia, codigo_postal, municipio, pais, sep = ", ")

  # Hacemos la petición a la API
  resp <- tryCatch({
    GET(
      url = "https://nominatim.openstreetmap.org/search",
      query = list(
        q = query,
        format = "jsonv2",
        limit = 1,
        countrycodes = "es"),
      add_headers(`User-Agent` = "ProyectoIICiudadVsPueblo"))}, error = function(e) NULL)

  # Si falla la petición, devolvemos una fila con NA
  if (is.null(resp) || http_error(resp)) {
    return(
      tibble(
        lat = NA_real_,
        lon = NA_real_,
        osm_display = NA_character_,
        query_usada = query))}

  # Convertimos la respuesta
  resultado <- fromJSON(content(resp, "text", encoding = "UTF-8"))

  # Si no hay resultados, devolvemos una fila con NA
  if (length(resultado) == 0 || nrow(as.data.frame(resultado)) == 0) {
    return(
      tibble(
        lat = NA_real_,
        lon = NA_real_,
        osm_display = NA_character_,
        query_usada = query))}

  # Si sí hay resultado, extraemos la primera coincidencia
  tibble(
    lat = as.numeric(resultado$lat[1]),
    lon = as.numeric(resultado$lon[1]),
    osm_display = resultado$display_name[1],
    query_usada = query)}
```

##### Creamos la función para geocodificar una lista de servicios.
```{r, eval=FALSE}
geocodificar_lista_servicios <- function(df_servicios) {

  # Guardamos el número total de servicios para mostrar el progreso
  total <- nrow(df_servicios)
  cat(sprintf("Geocodificando %d servicios...\n", total))

  # Preparamos una lista vacía donde iremos guardando los resultados
  resultados <- vector("list", total)

  # Detectamos automáticamente qué columna identificadora tiene el dataset
  columna_nombre <- case_when(
    "nombre_hospital" %in% names(df_servicios) ~ "nombre_hospital",
    "nombre_centro" %in% names(df_servicios) ~ "nombre_centro",
    TRUE ~ NA_character_)

  # Recorremos los servicios uno a uno
  for (i in seq_len(total)) {

    # Mostramos el progreso en consola
    cat(sprintf("  [%d/%d] %s\n", i, total, df_servicios[[columna_nombre]][i]))

    resultados[[i]] <- geocodificar_servicio(
      direccion_limpia = df_servicios$direccion_limpia[i],
      codigo_postal = df_servicios$codigo_postal[i],
      municipio = df_servicios$municipio[i])

    # Esperamos 1 segundo entre peticiones para respetar el uso de Nominatim
    Sys.sleep(1)}

  # Unimos el dataset original con las coordenadas obtenidas
  bind_cols(df_servicios, bind_rows(resultados))}
```

##### Geocodificamos los hospitales de Vizcaya.
```{r, eval=FALSE}
# Leemos y limpiamos la base de hospitales de Vizcaya
hospitales_bizkaia <- limpiar_hospitales(ruta_hospitales_bizkaia)

# Aplicamos la geocodificación a todos los hospitales
hospitales_bizkaia_coords <- geocodificar_lista_servicios(hospitales_bizkaia)

# Mostramos las primeras filas para comprobar el resultado
head(hospitales_bizkaia_coords, 5)

# Prueba rápida
hospitales_bizkaia_coords |>
  select(nombre_hospital, municipio, lat, lon) |>
  head(5)
```

##### Imputamos manualmente los faltantes.
```{r}
hospitales_bizkaia_coords[2,  c("lat", "lon")] <- list(43.2969436, -2.9934568)
hospitales_bizkaia_coords[3,  c("lat", "lon")] <- list(43.4226671, -2.7228639)
hospitales_bizkaia_coords[6,  c("lat", "lon")] <- list(43.2684271, -2.9278286)
hospitales_bizkaia_coords[7,  c("lat", "lon")] <- list(43.2631551, -2.9343100)
hospitales_bizkaia_coords[11, c("lat", "lon")] <- list(43.2589214, -2.9422190)
hospitales_bizkaia_coords[12, c("lat", "lon")] <- list(43.2623391, -2.9561522)
hospitales_bizkaia_coords[14, c("lat", "lon")] <- list(43.3296887, -2.9532864)
hospitales_bizkaia_coords[16, c("lat", "lon")] <- list(43.4179462, -2.9438961)
hospitales_bizkaia_coords[17, c("lat", "lon")] <- list(43.3246072, -3.0261722)
hospitales_bizkaia_coords[18, c("lat", "lon")] <- list(43.3246072, -3.0261722)
hospitales_bizkaia_coords[20, c("lat", "lon")] <- list(43.1683335, -2.5499465)
hospitales_bizkaia_coords[21, c("lat", "lon")] <- list(43.2905361, -2.8553542)

hospitales_bizkaia_coords |>
  select(nombre_hospital, municipio, lat, lon) |>
  head(21)
```

##### Geocodificamos los hospitales de Valencia.
```{r, eval=FALSE}
# Leemos y limpiamos la base de hospitales de Valencia
hospitales_valencia <- limpiar_hospitales(ruta_hospitales_valencia)

# Aplicamos la geocodificación a todos los hospitales
hospitales_valencia_coords <- geocodificar_lista_servicios(hospitales_valencia)

# Mostramos las primeras filas para comprobar el resultado
head(hospitales_valencia_coords, 5)

# Prueba rápida
hospitales_valencia_coords |>
  select(nombre_hospital, municipio, lat, lon) |>
  head(5)
```

##### Imputamos manualmente los faltantes.
```{r, eval=FALSE}
hospitales_valencia_coords[2,  c("lat", "lon")] <- list(39.5785165, -0.4452444)
hospitales_valencia_coords[3,  c("lat", "lon")] <- list(39.5023262, -0.4083376)
hospitales_valencia_coords[4,  c("lat", "lon")] <- list(39.0882347, -0.3552443)
hospitales_valencia_coords[6,  c("lat", "lon")] <- list(38.9727511, -0.1754919)
hospitales_valencia_coords[7,  c("lat", "lon")] <- list(39.5213556, -0.4163800)
hospitales_valencia_coords[8,  c("lat", "lon")] <- list(39.6417234, -0.6193496)
hospitales_valencia_coords[11, c("lat", "lon")] <- list(38.8201688, -0.6030140)
hospitales_valencia_coords[14, c("lat", "lon")] <- list(39.5533971, -0.4810306)
hospitales_valencia_coords[19, c("lat", "lon")] <- list(39.4698763, -0.3504978)
hospitales_valencia_coords[25, c("lat", "lon")] <- list(39.4532418, -0.3948748)
hospitales_valencia_coords[26, c("lat", "lon")] <- list(39.4436988, -0.3760366)
hospitales_valencia_coords[30, c("lat", "lon")] <- list(39.0067380, -0.5102168)

hospitales_valencia_coords |>
  select(nombre_hospital, municipio, lat, lon) |>
  head(35)
```

##### Geocodificamos los centros educativos de Vizcaya.
```{r, eval=FALSE}
# Leemos y limpiamos la base de centros educativos de Bizkaia
centros_bizkaia <- limpiar_centros_educativos(ruta_centros_bizkaia)

# Si no tenemos direccion_limpia, usamos la dirección original
centros_bizkaia <- centros_bizkaia |>
  mutate(direccion_limpia = direccion)

# Aplicamos la geocodificación a todos los centros educativos
centros_bizkaia_coords <- geocodificar_lista_servicios(centros_bizkaia)

# Mostramos las primeras filas para comprobar el resultado
head(centros_bizkaia_coords, 5)

# Prueba rápida
centros_bizkaia_coords |>
  select(nombre_centro, municipio, lat, lon) |>
  head(5)
```

##### Geocodificamos los centros educativos de Valencia.
```{r, eval=FALSE}
# Leemos y limpiamos la base de centros educativos de Valencia
centros_valencia <- limpiar_centros_educativos(ruta_centros_valencia)

# Si no tenemos direccion_limpia, usamos la dirección original
centros_valencia <- centros_valencia |>
  mutate(direccion_limpia = direccion)

# Aplicamos la geocodificación a todos los centros educativos
centros_valencia_coords <- geocodificar_lista_servicios(centros_valencia)

# Mostramos las primeras filas para comprobar el resultado
head(centros_valencia_coords, 5)

# Prueba rápida
centros_valencia_coords |>
  select(nombre_centro, municipio, lat, lon) |>
  head(5)
```

##### Guardamos los resultados.
```{r, eval=FALSE}
# Nos quedamos solo con las columnas que necesitaremos en el Script 3
hospitales_vizcaya_export <- hospitales_bizkaia_coords |>
  select(nombre_hospital, municipio, lat, lon)

hospitales_valencia_export <- hospitales_valencia_coords |>
  select(nombre_hospital, municipio, lat, lon)

centros_vizcaya_export <- centros_bizkaia_coords |>
  select(nombre_centro, municipio, lat, lon)

centros_valencia_export <- centros_valencia_coords |>
  select(nombre_centro, municipio, lat, lon)

# Guardamos en formato delimitado por ;
write_delim(hospitales_vizcaya_export, ruta_output_hospitales_bizkaia, delim = ";")
write_delim(hospitales_valencia_export, ruta_output_hospitales_valencia, delim = ";")
write_delim(centros_vizcaya_export, ruta_output_centros_bizkaia, delim = ";")
write_delim(centros_valencia_export, ruta_output_centros_valencia, delim = ";")
```

### 1.1.3. Cálculo de distancias de municipios a hospitales y centros educativos

En este tercer apartado se construyen los datasets finales de distancias para Vizcaya y Valencia. Para ello, se parte de los municipios geocodificados y de los servicios geocodificados en el apartado anterior.
En primer lugar, se estandarizan los nombres de municipio para mejorar los cruces textuales. Después, se comprueba si cada municipio dispone de hospital o centro educativo propio; en ese caso, se asigna una distancia de 0, al encontrarse el servicio en el propio municipio. En caso contrario, se calcula la distancia euclídea desde el municipio a todos los servicios válidos de su provincia, se selecciona el más cercano y se intenta obtener la distancia real en coche mediante OSRM. Si no es posible calcular la ruta, se utiliza la distancia euclídea como valor de respaldo.Como resultado final, se obtienen dos tablas, una para Valencia y otra para Vizcaya, con las columnas municipio, distancia_centro_educativo y distancia_hospital.

##### Cargamos las librerías necesarias.
```{r, eval=FALSE}
library(tidyverse)
library(sf)
library(osrm)

# Fijamos el servidor público de OSRM para calcular distancias en coche
options(
  osrm.server = "https://router.project-osrm.org/",
  osrm.profile = "car")
```

##### Fijamos las rutas de entrada (bases de datos) y de salida (datasets hechos).
```{r, eval=FALSE}
ruta_municipios_vizcaya <- "municipios_vizcaya_coords.csv"
ruta_municipios_valencia <- "municipios_valencia_coords.csv"

ruta_hospitales_vizcaya <- "hospitales_vizcaya_coords.csv"
ruta_hospitales_valencia <- "hospitales_valencia_coords.csv"

ruta_centros_vizcaya <- "centros_educativos_vizcaya_coords.csv"
ruta_centros_valencia <- "centros_educativos_valencia_coords.csv"

ruta_output_distancias_vizcaya <- "dataset_distancias_vizcaya.csv"
ruta_output_distancias_valencia <- "dataset_distancias_valencia.csv"
```

##### Leemos los datasets.
```{r, eval=FALSE}
# Leemos los municipios, que vienen con separador ,
leer_municipios <- function(ruta_csv) {
  read_csv(ruta_csv, show_col_types = FALSE) |>
    transmute(
      municipio,
      lat = as.numeric(lat),
      lon = as.numeric(lon))}

# Leemos los hospitales, que vienen con separador ; y decimal con coma
leer_hospitales <- function(ruta_csv) {
  read_delim(
    ruta_csv,
    delim = ";",
    show_col_types = FALSE,
    locale = locale(decimal_mark = ","),
    na = c("NA", "")
  ) |>
    transmute(
      nombre_hospital,
      municipio,
      lat = as.numeric(lat),
      lon = as.numeric(lon))}

# Leemos los centros educativos, que vienen con separador ; y decimal con punto
leer_centros <- function(ruta_csv) {
  read_delim(
    ruta_csv,
    delim = ";",
    show_col_types = FALSE,
    na = c("NA", "")
  ) |>
    transmute(
      nombre_centro,
      municipio,
      lat = as.numeric(lat),
      lon = as.numeric(lon))}
```

##### Limpiamos y normalizamos los municipios.
```{r, eval=FALSE}
# Leemos los municipios
municipios_vizcaya <- leer_municipios(ruta_municipios_vizcaya)
municipios_valencia <- leer_municipios(ruta_municipios_valencia)

# Leemos los hospitales
hospitales_vizcaya <- leer_hospitales(ruta_hospitales_vizcaya)
hospitales_valencia <- leer_hospitales(ruta_hospitales_valencia)

# Leemos los centros educativos
centros_vizcaya <- leer_centros(ruta_centros_vizcaya)
centros_valencia <- leer_centros(ruta_centros_valencia)
```

##### Definimos las funciones mismo_municipio, distancias_euclideas_km, distancia_coche_km y calcular_distancia_servicio.
```{r, eval=FALSE}
# Creamos una función para normalizar nombres de municipio
normalizar_municipio <- function(x) {
  x |>
    iconv(from = "UTF-8", to = "ASCII//TRANSLIT") |>
    str_to_lower() |>
    str_replace_all("[^a-z0-9]", " ") |>
    str_squish()}

# Limpiamos los municipios
municipios_vizcaya <- municipios_vizcaya |>
  filter(!is.na(lat), !is.na(lon)) |>
  mutate(municipio_norm = normalizar_municipio(municipio))

municipios_valencia <- municipios_valencia |>
  filter(!is.na(lat), !is.na(lon)) |>
  mutate(municipio_norm = normalizar_municipio(municipio))

# Limpiamos los hospitales
hospitales_vizcaya <- hospitales_vizcaya |>
  filter(!is.na(lat), !is.na(lon)) |>
  mutate(municipio_norm = normalizar_municipio(municipio))

hospitales_valencia <- hospitales_valencia |>
  filter(!is.na(lat), !is.na(lon)) |>
  mutate(municipio_norm = normalizar_municipio(municipio))

# Limpiamos los centros educativos
centros_vizcaya <- centros_vizcaya |>
  filter(!is.na(lat), !is.na(lon)) |>
  mutate(municipio_norm = normalizar_municipio(municipio))

centros_valencia <- centros_valencia |>
  filter(!is.na(lat), !is.na(lon)) |>
  mutate(municipio_norm = normalizar_municipio(municipio))
```

##### Definimos las funciones para el cálculo de distancias.
```{r, eval=FALSE}
# Comprobamos si un municipio ya tiene un servicio propio
# Permitimos tanto coincidencia exacta como coincidencia por inclusión
mismo_municipio <- function(municipio_norm, vector_servicios_norm) {
  vector_servicios_norm <- vector_servicios_norm[!is.na(vector_servicios_norm)]

  if (length(vector_servicios_norm) == 0) {
    return(FALSE)}

  any(
    vector_servicios_norm == municipio_norm |
      str_detect(vector_servicios_norm, fixed(municipio_norm)) |
      str_detect(municipio_norm, fixed(vector_servicios_norm)),
    na.rm = TRUE)}

# Calculamos las distancias euclídeas en km desde un municipio a todos los servicios
distancias_euclideas_km <- function(lat_origen, lon_origen, servicios_df) {

  if (nrow(servicios_df) == 0) {
    return(numeric(0))}

  origen_sf <- tibble(lon = lon_origen, lat = lat_origen) |>
    st_as_sf(coords = c("lon", "lat"), crs = 4326) |>
    st_transform(25830)

  servicios_sf <- servicios_df |>
    st_as_sf(coords = c("lon", "lat"), crs = 4326) |>
    st_transform(25830)

  as.numeric(st_distance(origen_sf, servicios_sf)) / 1000}

# Intentamos calcular la distancia en coche con OSRM
distancia_coche_km <- function(lat_origen, lon_origen, lat_destino, lon_destino) {

  if (
    is.na(lat_origen) || is.na(lon_origen) ||
    is.na(lat_destino) || is.na(lon_destino)) {
    return(NA_real_)}

  origen <- data.frame(id = "origen", lon = lon_origen, lat = lat_origen)
  destino <- data.frame(id = "destino", lon = lon_destino, lat = lat_destino)

  resultado <- tryCatch({
    osrmTable(src = origen, dst = destino)
  }, error = function(e) NULL)

  if (is.null(resultado) || is.null(resultado$distances)) {
    return(NA_real_)}

  as.numeric(resultado$distances[1, 1])}

# Calculamos la distancia final desde un municipio a un tipo de servicio
calcular_distancia_final <- function(lat_mun, lon_mun, municipio_norm, servicios_df) {

  # Si no hay servicios válidos, devolvemos NA
  if (nrow(servicios_df) == 0) {
    return(NA_real_)}

  # Si el municipio ya tiene ese servicio, devolvemos 0
  if (mismo_municipio(municipio_norm, servicios_df$municipio_norm)) {
    return(0)}

  # Si no, buscamos el servicio más cercano por distancia euclídea
  dist_euclideas <- distancias_euclideas_km(lat_mun, lon_mun, servicios_df)

  if (length(dist_euclideas) == 0 || all(is.na(dist_euclideas))) {
    return(NA_real_)}

  idx_min <- which.min(dist_euclideas)
  servicio_cercano <- servicios_df[idx_min, ]
  dist_euclidea_min <- dist_euclideas[idx_min]

  # Intentamos calcular la distancia en coche
  dist_coche <- distancia_coche_km(
    lat_origen = lat_mun,
    lon_origen = lon_mun,
    lat_destino = servicio_cercano$lat,
    lon_destino = servicio_cercano$lon)

  # Si falla OSRM, usamos la euclídea
  if (is.na(dist_coche)) {
    return(round(dist_euclidea_min, 2))}

  round(dist_coche, 2)}
```

##### Calculamos las distancias finales para Valencia
```{r, eval=FALSE}
# Calculamos la distancia a hospitales para Valencia
dist_hospital_valencia <- map_dbl(
  seq_len(nrow(municipios_valencia)),
  function(i) {
    calcular_distancia_final(
      lat_mun = municipios_valencia$lat[i],
      lon_mun = municipios_valencia$lon[i],
      municipio_norm = municipios_valencia$municipio_norm[i],
      servicios_df = hospitales_valencia)})

# Calculamos la distancia a centros educativos para Valencia
dist_centro_valencia <- map_dbl(
  seq_len(nrow(municipios_valencia)),
  function(i) {
    calcular_distancia_final(
      lat_mun = municipios_valencia$lat[i],
      lon_mun = municipios_valencia$lon[i],
      municipio_norm = municipios_valencia$municipio_norm[i],
      servicios_df = centros_valencia)})

# Construimos el dataset final de Valencia
dataset_distancias_valencia <- municipios_valencia |>
  transmute(
    municipio,
    distancia_centro_educativo = dist_centro_valencia,
    distancia_hospital = dist_hospital_valencia)
```


##### Calculamos de las distancias para Vizcaya
```{r, eval=FALSE}
# Calculamos la distancia a hospitales para Vizcaya
dist_hospital_vizcaya <- map_dbl(
  seq_len(nrow(municipios_vizcaya)),
  function(i) {
    calcular_distancia_final(
      lat_mun = municipios_vizcaya$lat[i],
      lon_mun = municipios_vizcaya$lon[i],
      municipio_norm = municipios_vizcaya$municipio_norm[i],
      servicios_df = hospitales_vizcaya)})

# Calculamos la distancia a centros educativos para Vizcaya
dist_centro_vizcaya <- map_dbl(
  seq_len(nrow(municipios_vizcaya)),
  function(i) {
    calcular_distancia_final(
      lat_mun = municipios_vizcaya$lat[i],
      lon_mun = municipios_vizcaya$lon[i],
      municipio_norm = municipios_vizcaya$municipio_norm[i],
      servicios_df = centros_vizcaya)})

# Construimos el dataset final de Vizcaya
dataset_distancias_vizcaya <- municipios_vizcaya |>
  transmute(
    municipio,
    distancia_centro_educativo = dist_centro_vizcaya,
    distancia_hospital = dist_hospital_vizcaya)
```

##### Guardamos los datasets
```{r, eval=FALSE}
# Guardamos los datasets finales de distancias
write_csv(dataset_distancias_vizcaya, ruta_output_distancias_vizcaya)
write_csv(dataset_distancias_valencia, ruta_output_distancias_valencia)
```


### 1.1.4. Geocodificación de zonas verdes

En este apartado se realiza la geocodificación de las zonas verdes de Valencia y Bilbao. Para ello, se utiliza OpenStreetMap a través de la API Overpass, una fuente gratuita y sin necesidad de clave de acceso. La consulta se realiza mediante el paquete osmdata, que permite acceder a OpenStreetMap desde R. Además, se utiliza el paquete sf para gestionar los objetos geoespaciales, como polígonos o puntos, mientras que el resto de paquetes se emplean para la manipulación y exportación de los datos. Como resultado de este proceso, se generan dos datasets con las coordenadas de las zonas verdes: "zonas_verdes_valencia_coords.csv" y "zonas_verdes_bilbao_coords.csv".

##### Cargamos las librerías necesarias.
```{r, eval=FALSE}
library(sf)
library(dplyr)
library(readr)
```

##### Fijamos las rutas de entrada (bases de datos) y de salida (datasets hechos).
```{r, eval=FALSE}
# GeoJSON de entrada
ruta_geojson_valencia <- "delimitacion_zonas_verdes_valencia.geojson"
ruta_geojson_bilbao   <- "delimitacion_zonas_verdes_bilbao.geojson"

# CSV de salida
ruta_output_valencia <- "zonas_verdes_valencia_coords.csv"
ruta_output_bilbao   <- "zonas_verdes_bilbao_coords.csv"
```

##### Definimos un mínimo del espacio verde.
```{r, eval=FALSE}
# Umbral mínimo de superficie en metros cuadrados
# Sube o baja este valor según veas el resultado
umbral_area_m2 <- 5000
```

##### Definimos una función para leer y preparar zonas verdes.
```{r, eval=FALSE}
cargar_zonas_verdes <- function(ruta_geojson, nombre_ciudad) {
  
  cat("\nCargando zonas verdes de:", nombre_ciudad, "\n")
  
  zonas <- st_read(ruta_geojson, quiet = TRUE)
  
  if (is.null(zonas) || nrow(zonas) == 0) {
    cat("  [!] No se encontraron geometrías.\n")
    return(NULL)}
  
  # Nos aseguramos de tener CRS
  if (is.na(st_crs(zonas))) {
    st_crs(zonas) <- 4326}
  
  # Pasamos a sistema métrico para calcular áreas correctamente
  zonas_metricas <- st_transform(zonas, 3857)
  
  zonas <- zonas |>
    mutate(
      ciudad = nombre_ciudad,
      area_m2 = as.numeric(st_area(zonas_metricas))
    ) |>
    filter(area_m2 >= umbral_area_m2)
  
  cat("  Geometrías tras filtrar por tamaño:", nrow(zonas), "\n")
  
  return(zonas)}
```

##### Definimos una función para obtener coordenadas representativas.
```{r, eval=FALSE}
calcular_puntos <- function(zonas_sf) {
  if (is.null(zonas_sf) || nrow(zonas_sf) == 0) return(NULL)
  
  # Punto dentro del polígono
  puntos <- st_point_on_surface(zonas_sf)
  coords <- st_coordinates(puntos)
  
  zonas_metricas <- st_transform(zonas_sf, 3857)
  
  zonas_sf |>
    st_drop_geometry() |>
    mutate(
      parque  = paste0("parque_", row_number()),
      lat     = coords[, 2],
      lon     = coords[, 1],
      area_m2 = as.numeric(st_area(zonas_metricas))
    ) |>
    select(parque, lat, lon, area_m2) |>
    filter(!is.na(lat), !is.na(lon)) |>
    arrange(desc(area_m2))}
```

##### Cargamos los datos.
```{r, eval=FALSE}
zonas_valencia <- cargar_zonas_verdes(ruta_geojson_valencia, "Valencia")
zonas_bilbao   <- cargar_zonas_verdes(ruta_geojson_bilbao, "Bilbao")
```


### 1.1.5. 


## 1.2. Datasets finales
