---
title: "Memoria App"
author: "Grupo I A2-02"
date: "Curso 25-26"
output:
  html_document:
    toc: true
    toc_depth: 3
    toc_float: true
    df_print: paged
---

```{r setup, include=FALSE}
knitr::opts_chunk$set(echo = TRUE, message = FALSE, warning = FALSE)
```

# IMPORTANTE

Este documento se corresponde con **dos secciones distintas** de la memoria principal del proyecto (`memoria_proyecto_II.html`):

-   **Sección 5. OBJETIVO 4 - MAPAS/VISUALIZACIÓN**: explica el proceso completo de generación de los mapas coropléticos comparativos a partir de los datos del AED.
-   **Sección 6.3 Script mapas app**: documenta cómo se integran esos mapas y las gráficas (y el recomendador del Objetivo 5) en una aplicación Shiny.

Para que las referencias cruzadas a otros puntos del proyecto sean inequívocas, se conserva en cada caso la numeración original de la memoria principal.

# 5. OBJETIVO 4 - MAPAS/VISUALIZACIÓN

El cuarto objetivo del proyecto consiste en **representar la distribución geográfica** de las variables construidas durante el AED (sección *1. CREACIÓN DE LOS DATASETS+AED* de `memoria_proyecto_II.html`) mediante mapas coropléticos comparativos. Obtenemos **mapas a nivel de municipio** (Valencia vs. Vizcaya) y **a nivel de distrito** (Valencia ciudad vs. Bilbao), con misma escala de color para hacerlo visualmente correcto.

Estos mapas se visualizarán en las pestañas 2 y 3 de la aplicación final, pero son un objetivo en sí mismos.

## 5.1. Paquetes importados

-   **sf:** Sirve para trabajar con datos geográficos. La usamos para leer los archivos GeoJSON y shapefiles, cambiar el sistema de referencia con `st_transform()` y juntar geometrías con `st_union()`.
-   **leaflet:** Es la librería que usamos para hacer los mapas interactivos. Nos permite meter el mapa base con `addProviderTiles()` y pintar encima los polígonos de los municipios con `addPolygons()`.
-   **dplyr:** Usada para limpiar y organizar los datos. Usamos funciones como `filter()`, `mutate()`, `select()` y `left_join()` para modificar las tablas y juntarlas con los mapas.
-   **stringr:** Para retocar textos. Nos viene genial con `str_trim()`, `str_detect()` y `str_to_lower()` para limpiar los nombres de los municipios y asegurarnos de que coincidan al hacer los joins.
-   **readr:** Para cargar los archivos CSV con los datos que ya habíamos calculado en el AED.
-   **htmltools:** Usamos solo la función `HTML()` para que las etiquetas que salen al pasar el ratón por encima del mapa tengan formato con negritas y saltos de línea.

```{r}
library(sf)
library(leaflet)
library(dplyr)
library(stringr)
library(readr)
library(htmltools)
```

## 5.2. Carga de los datos tabulares

Cargamos los CSV con todas las variables ya calculadas en la fase de AED (ver secciones *1.2.1* a *1.2.4* de `memoria_proyecto_II.html`). Hay cuatro tablas: dos a nivel municipal (Valencia y Vizcaya) y dos a nivel de distrito (Valencia ciudad y Bilbao).

Forzamos `cod_municipio` a tipo carácter porque más adelante hay que cruzar estos datos con los GeoJSON, donde los códigos INE vienen como string. Si se quedasen como numérico, el join fallaría (si se intenta hacer match entre integer y character, R no encuentra coincidencias y asigna faltantes a todas las filas)

```{r}
df_vlc <- read.csv("municipios_valencia_todos_municipios.csv",
                   colClasses = c(cod_municipio = "character"))
df_viz <- read.csv("municipios_vizcaya_todos_municipios.csv",
                   colClasses = c(cod_municipio = "character"))

df_distritos_vlc <- read.csv("distritos_valencia_base_final.csv")
df_distritos_bil <- read.csv("distritos_bilbao_base_final.csv")
```

## 5.3. Carga de las delimitaciones territoriales

Cargamos las cuatro "capas geográficas": municipios de Valencia y Vizcaya, y distritos de Valencia ciudad y Bilbao. Cada archivo viene de una fuente oficial distinta (Generalitat Valenciana, Gobierno Vasco, Ayuntamiento de Bilbao).

### 5.3.1. Sistema de referencia

Todas las capas se proyectan a WGS84 (EPSG:4326), que es el sistema de referencia que Leaflet usa por defecto. Si se le pasa una capa en otro CRS (por ejemplo ETRS89 / UTM zona 30, que es el habitual en datos oficiales españoles), Leaflet la pinta en coordenadas incorrectas.

### 5.3.2. Filtros específicos por capa

En cada capa aplicamos además un filtro adaptado a la naturaleza del archivo de origen:

-   **Municipios de Valencia**: el GeoJSON oficial de la Generalitat incluye todos los municipios de la Comunidad Valenciana (provincias 03, 12 y 46). Filtramos `CODPROV == "46"` (código INE de la provincia de Valencia).
-   **Municipios de Vizcaya**: el shapefile del Gobierno Vasco contiene las tres provincias del País Vasco (Bizkaia, Gipuzkoa, Araba). Nos quedamos con `TERRITORIO == "BIZKAIA"`. Además, creamos `nombre_join` porque el shapefile no comparte código INE con nuestro CSV de Vizcaya, así que el join posterior se hará por nombre.
-   **Distritos de Valencia**: el GeoJSON viene a nivel de sección censal (más detalle del que necesitamos) y con código INE de municipio. Filtramos por las secciones que pertenecen a Valencia ciudad (INE `46250`) y agregamos las geometrías con `st_union()` agrupando por distrito. Así, de \~600 secciones censales pasamos a los 19 distritos oficiales.
-   **Distritos de Bilbao**: el archivo del Ayuntamiento ya viene a nivel de distrito directamente; solo renombramos la columna a `cod_distrito` para mantener la consistencia con el otro archivo (el de distritos de Valencia).

```{r}
# Municipios de Valencia: solo provincia 46
mapa_vlc_raw <- st_read("delimitacion_municipios_valencia.geojson", quiet = TRUE) %>%
  filter(CODPROV == "46") %>%
  mutate(MUNIINE = as.character(MUNIINE)) %>%
  st_transform(4326)

# Municipios de Bizkaia: normalizamos el nombre para el join
mapa_viz_raw <- st_read("MUNICIPIOS_5000_ETRS89.shp", quiet = TRUE) %>%
  filter(TERRITORIO == "BIZKAIA") %>%
  mutate(nombre_join = tolower(str_trim(NOMBRE_TOP))) %>%
  st_transform(4326)

# Distritos de Valencia ciudad: agregamos secciones al nivel de distrito
mapa_distritos_vlc_raw <- st_read("delimitacion_distritos_valencia.geojson", quiet = TRUE) %>%
  filter(str_starts(as.character(INE_MUN), "46250")) %>%
  group_by(DISTRITO) %>%
  summarise(geometry = st_union(geometry), .groups = "drop") %>%
  rename(cod_distrito = DISTRITO) %>%
  st_transform(4326)

# Distritos de Bilbao
mapa_distritos_bil_raw <- st_read("delimitacion_distritos_bilbao.geojson", quiet = TRUE) %>%
  rename(cod_distrito = distrito) %>%
  st_transform(4326)
```

## 5.4. Unión de geometrías y datos

Una vez tenemos los polígonos y las tablas, hay que unirlos para que cada geometría lleve consigo todas las variables que se mostrarán en los mapas.

### 5.4.1. Valencia y distritos de Bilbao

Para los municipios de Valencia y para los distritos de ambas ciudades el join es directo por el código administrativo correspondiente (`cod_municipio` o `cod_distrito`).

```{r}
# Valencia: join directo por código INE
mapa_vlc <- mapa_vlc_raw %>%
  left_join(df_vlc %>% mutate(cod_municipio = as.character(cod_municipio)),
            by = c("MUNIINE" = "cod_municipio"))
```

### 5.4.2. Vizcaya

Vizcaya es el caso conflictivo. El shapefile oficial de Bizkaia usa nombres bilingües (por ejemplo, "Karrantza Harana/Valle de Carranza"), mientras que el CSV de partida usa solo una de las dos formas ("valle de carranza"). Si hiciéramos un `left_join` directo por nombre, todas las filas en conflicto quedarían como NA en las variables del AED y los mapas se mostrarían incompletos.

La solución que hemos dado consiste en corregir manualmente los casos conflictivos antes del join, usando `case_when` para detectar el nombre que aparece en el CSV y reescribirlo con la forma bilingüe que aparece en el shapefile:

```{r}
# Vizcaya: corrección manual de los nombres bilingües conflictivos
df_viz_limpio <- df_viz %>%
  mutate(
    nombre_join = tolower(str_trim(nombre_municipio)),
    nombre_join = case_when(
      str_detect(nombre_join, "karrantza")    ~ "karrantza harana / valle de carranza",
      str_detect(nombre_join, "urduña")       ~ "urduña / orduña",
      str_detect(nombre_join, "arrankudiaga") ~ "arrankudiaga-zollo",
      str_detect(nombre_join, "munitibar")    ~ "munitibar-arbatzegi gerrikaitz-",
      str_detect(nombre_join, "limitado")     ~ "limitadua / el limitado",
      TRUE ~ nombre_join
    )
  )
```

Ahora guardamos los objetos `sf`.

```{r}
mapa_viz           <- mapa_viz_raw %>% left_join(df_viz_limpio, by = "nombre_join")
mapa_distritos_vlc <- mapa_distritos_vlc_raw %>% left_join(df_distritos_vlc, by = "cod_distrito")
mapa_distritos_bil <- mapa_distritos_bil_raw %>% left_join(df_distritos_bil, by = "cod_distrito")
```

Tras este chunk tenemos cuatro objetos `sf` listos para mapear: `mapa_vlc`, `mapa_viz`, `mapa_distritos_vlc` y `mapa_distritos_bil`. Cada uno contiene los polígonos junto con todas las variables del AED.

## 5.5. Decisiones de diseño visual

### 5.5.1. Escala de color compartida entre mapas comparados

Cuando se comparan dos mapas (Valencia vs. Vizcaya), si cada uno usa su propia escala — es decir, su propio mínimo y máximo — el verde de un mapa puede representar valores muy distintos al verde del otro, y la comparación visual deja de ser útil.

La solución que hemos encontrado es calcular el dominio combinado (concatenando los valores de ambos territorios) y pasarlo como referencia única a las dos llamadas a `hacer_mapa()`. Así el mismo color significa el mismo valor en cualquiera de los dos mapas. Esto se implementa más adelante en el servidor de la app (sección 6.3.8).

### 5.5.2. Colores invertidas para variables que puedan confundir

Por defecto, en una paleta `YlOrRd` (amarillo → naranja → rojo) los valores altos se representan con tonos más intensos. Esto funciona bien para variables como "número de hospitales" o "renta media", donde más es mejor.

Pero hay variables donde la lectura es la opuesta: en "distancia al hospital más cercano" o "esfuerzo inmobiliario", un valor alto es negativo. Si usáramos la misma paleta, el rojo intenso señalaría los municipios "peores", lo cual choca con la intuición.

Para evitar esa confusión, mantenemos una lista de variables "invertidas". Para estas se usa una paleta divergente `RdYlGn` (rojo → amarillo → verde) con el argumento `reverse = TRUE`, de manera que el verde represente siempre lo "deseable" independientemente de la variable.

```{r}
vars_invertidas <- c(
  "distancia_hospital", "distancia_centro_educativo",
  "esfuerzo_alquiler", "indice_envejecimiento"
)
```

### 5.5.3. Representación de faltantes

Algunos municipios pequeños no tienen datos para ciertas variables. En lugar de excluir esos municipios del mapa, se pintan en gris claro con la etiqueta "Sin dato" al pasar el ratón. Así el mapa sigue siendo legible y el usuario distingue claramente "no medido" de "medido bajo".

## 5.6. Función principal: hacer_mapa()

La función `hacer_mapa()` recoge todo lo necesario para generar un mapa Leaflet a partir de cualquier capa `sf` y variable. Sus argumentos son:

-   **mapa_sf**: la capa geoespacial con los datos ya unidos (uno de los cuatro objetos creados en el 5.4).
-   **variable**: el nombre de la columna a representar.
-   **etiqueta**: el texto legible que aparecerá en el tooltip al pasar el ratón.
-   **col_label**: el nombre de la columna que contiene la denominación del territorio (`"NOMBRE"` para municipios de Valencia, `"NOMBRE_TOP"` para municipios de Vizcaya y `"nombre_distrito"` para distritos).
-   **dominio_compartido**: vector con los valores combinados de ambos territorios, para garantizar la misma escala en los mapas comparados.
-   **`lng`**, **`lat`**, **`zoom`** (opcionales): ubicación de vista inicial. Solo se usan en Valencia ciudad, porque el encuadre automático de Leaflet no la centra bien por la forma de la ciudad (la Albufera extiende el mapa muy hacia abajo y no aporta información relevante).

La paleta se elige en función de si la variable está en `vars_invertidas`. Las etiquetas se construyen como HTML para mostrar tanto el nombre del territorio como el valor asignado.

```{r}
hacer_mapa <- function(mapa_sf, variable, etiqueta, col_label,
                       dominio_compartido = NULL,
                       lng = NULL, lat = NULL, zoom = NULL) {

  valores <- mapa_sf[[variable]]

  # Caso variable sin datos
  if (is.null(valores) || all(is.na(valores))) {
    return(leaflet() %>% addProviderTiles(providers$CartoDB.Positron) %>%
             addControl(html = "<b style='color:#c0392b'>Sin datos</b>", position = "topright"))
  }

  # Paleta: invertida si la variable está en vars_invertidas
  dominio <- if (!is.null(dominio_compartido)) dominio_compartido else valores
  pal <- if (variable %in% vars_invertidas) {
    colorNumeric("RdYlGn", domain = dominio, na.color = "#d0d0d0", reverse = TRUE)
  } else {
    colorNumeric("YlOrRd", domain = dominio, na.color = "#d0d0d0")
  }

  # Etiquetas HTML al pasar el ratón
  etiquetas_hover <- paste0(
    "<b>", mapa_sf[[col_label]], "</b><br>", etiqueta, ": ",
    ifelse(is.na(valores), "Sin dato", round(valores, 2))
  ) %>% lapply(htmltools::HTML)

  mapa <- leaflet(mapa_sf) %>%
    addProviderTiles(providers$CartoDB.Positron) %>%
    addPolygons(
      fillColor = ~pal(get(variable)), color = "white", weight = 1.2,
      opacity = 1, fillOpacity = 0.78,
      highlightOptions = highlightOptions(weight = 2.5, color = "#333",
                                          fillOpacity = 1, bringToFront = TRUE),
      label = etiquetas_hover
    )

  # Vista inicial opcional (Valencia ciudad necesita zoom y posición específicos)
  if (!is.null(lng) && !is.null(lat) && !is.null(zoom))
    mapa <- mapa %>% setView(lng = lng, lat = lat, zoom = zoom)

  mapa
}
```

Se ha elegido el tile `CartoDB.Positron` como capa base porque es muy claro y tiene poco contraste. Deja el protagonismo a los polígonos de los territorios.

## 5.7. Leyenda compartida

Por defecto, Leaflet añade una leyenda dentro de cada mapa con `addLegend()`. Eso funciona bien para un mapa aislado, pero en nuestro contexto comparativo (dos mapas con escala compartida) crearía dos leyendas idénticas pegadas una al lado de la otra, lo cual es redundante y resta espacio al mapa.

La solución es construir una leyenda HTML única que se coloca encima de los dos mapas, fuera de Leaflet. La función `hacer_leyenda_html()` crea un gradiente CSS de 7 pasos (7 puntos de control) calculado sobre el dominio combinado, calcula los valores numéricos del mínimo y el máximo, y añade una pequeña marca para indicar el color de "Sin dato".

```{r}
hacer_leyenda_html <- function(variable, etiqueta, dominio) {

  dominio_limpio <- dominio[!is.na(dominio)]
  if (length(dominio_limpio) == 0) return(HTML(""))

  pal <- if (variable %in% vars_invertidas) {
    colorNumeric("RdYlGn", domain = dominio_limpio, reverse = TRUE)
  } else {
    colorNumeric("YlOrRd", domain = dominio_limpio)
  }

  # 7 puntos equidistantes para construir el gradiente CSS
  pasos     <- seq(min(dominio_limpio), max(dominio_limpio), length.out = 7)
  gradiente <- paste(pal(pasos), collapse = ", ")
  labels    <- round(pasos, 1)

  HTML(paste0(
    '<div style="display:flex;align-items:center;justify-content:center;gap:12px;',
    'padding:10px 20px;background:#f8f9fa;border:1px solid #dee2e6;border-radius:8px;',
    'margin:8px 0 14px;font-size:13px;flex-wrap:wrap;">',
    '<span style="font-weight:bold;">', etiqueta, '</span>',
    '<span>', labels[1], '</span>',
    '<div style="width:240px;height:16px;border-radius:4px;',
    'background:linear-gradient(to right,', gradiente, ');border:1px solid #ccc;"></div>',
    '<span>', labels[7], '</span>',
    '<span style="margin-left:6px;color:#888;">',
    '<span style="display:inline-block;width:13px;height:13px;background:#d0d0d0;',
    'border:1px solid #bbb;border-radius:2px;vertical-align:middle;margin-right:3px;"></span>',
    'Sin dato</span></div>'
  ))
}
```

## 5.8. Representación de gráficas

Como complemento a los mapas, la aplicación incluye las gráficas estadísticas comparativas generadas previamente en la fase de Análisis Exploratorio de Datos (AED) de la memoria principal en:

-   **Punto** **4.1 Comparación municipios**

-   **Punto 4.2 Comparación distritos**

-   **Punto 4.3 Comparación ciudades**

Para evitar recalcular las gráficas en tiempo real, se optó por descargar las gráficas previamente descargadas en PNG y almacenarlas en la misma carpeta de este Rmd. Mediante `addResourcePath()`, Shiny accede a ellas de forma directa, permitiendo que aparezcan instantáneamente en la app, en:

-   **Pestaña 4 – Comparativa entre ciudades:** Muestra las gráficas de los bloques *4.2* y *4.3*.

-   **Pestaña 5 – Comparativa entre provincias:** Muestra las gráficas del bloque *4.1*.

Cada imagen se carga a través de la función HTML `bloque_grafica()` (ver en *6.3.5. Bloques HTML reutilizables*), que les añade automáticamente un pie de foto explicativo con la misma interpretación de la memoria principal.

## 5.9. Conclusión del objetivo

Tras este flujo disponemos de:

-   Cuatro objetos `sf` (`mapa_vlc`, `mapa_viz`, `mapa_distritos_vlc`, `mapa_distritos_bil`) con polígonos y datos del AED ya unidos.
-   Una lista (`vars_invertidas`) que define qué variables usan paleta inversa para evitar confusión (verde = deseable).
-   Dos funciones (`hacer_mapa()` y `hacer_leyenda_html()`) que producen los mapas coropléticos y su leyenda compartida.

Este es el Objetivo 4 cumplido: el sistema de visualización geoespacial está construido y es independiente de la aplicación. La siguiente sección (6.3) documenta cómo se integran en la app Shiny final.

# 6.3. Script mapas app

A partir de aquí se documenta la creación de la aplicación, donde se encontrará el recomendador de municipio (creado en la `memoria_proyecto_II` en el punto *6.2 Recomendador*), la visualización de los mapas, y la visualización de las gráficas. Todo esto se corresponde a los objetivos *4. Visualización* y *5. Recomendador*.

Este bloque asume que los objetos `mapa_vlc`, `mapa_viz`, `mapa_distritos_vlc`, `mapa_distritos_bil`, `vars_invertidas`, `hacer_mapa()` y `hacer_leyenda_html()` ya están cargados en memoria (todos vienen del Objetivo 4).

## 6.3.1. Configuración inicial

Además de las librerías ya cargadas en la sección 5 (usadas para crear los objetos necesarios), la app necesita:

-   **shiny**: usada para construir aplicaciones web interactivas en R.
-   **bslib**: se encarga del diseño visual de la app. Aplica el tema "flatly" con el color principal `#2c3e50`.
-   **tidyr**: transformación de datos. Se usa puntualmente en la lógica del recomendador (`replace_na`).

```{r}
library(shiny)
library(bslib)
library(tidyr)
```

##### Registramos los recursos estáticos.

Las gráficas comparativas de las pestañas 4 y 5 son imágenes PNG generadas previamente en la memoria principal (ver secciones *4.1 Comparacion municipios* y *4.3 Comparacion ciudades* de `memoria_proyecto_II.html`). Para que Shiny pueda usarlas con URLs del tipo `imgs/comparacion_X.png`, se registra una ruta virtual que apunta al directorio de trabajo (para evitar problemas de permisos con Shiny).

```{r}
addResourcePath("imgs", getwd())
```

**Nota importante sobre las imágenes.** Los archivos PNG que se muestran en las pestañas 4 y 5 deben estar en la misma carpeta que `script_app.Rmd`. La función `addResourcePath()` crea una ruta virtual llamada `imgs` que apunta al directorio de trabajo actual; la app luego acceden a estos archivos mediante `paste0("imgs/", src)` en la función `bloque_grafica()`. Por tanto, para que la app funcione, los archivos `comparacion_ciudades_X.png`, `comparacion_distritos_X.png` y `comparacion_municipios_X.png` (nombres usados para las imágenes) deben existir en el mismo directorio.

## 6.3.3. Lógica del recomendador (punto 6.2 Recomendador)

La lógica completa del recomendador está documentada en la sección *6.2 Recomendador* de `memoria_proyecto_II.html`.

Aquí únicamente se reproduce el código necesario para que la app sea ejecutable. El resultado del bloque es la función `recomendar(p1, ..., p9, k)`, que dadas las respuestas del usuario devuelve los `k` municipios más afines.

```{r}
valencia_rec <- read_csv("municipios_valencia_recomendador.csv", show_col_types = FALSE)
vizcaya_rec  <- read_csv("municipios_vizcaya_recomendador.csv",  show_col_types = FALSE)

descripciones <- read.csv(
  "descripciones_municipios.csv",
  sep = ";", encoding = "UTF-8", stringsAsFactors = FALSE
)

niveles_perfil    <- c("muy bajo", "bajo", "medio", "alto", "muy alto")
niveles_distancia <- c("0", "muy baja", "baja", "media", "alta", "muy alta")

# Discretización por quintiles (variables de perfil)
discretizar_perfil <- function(x) {
  x <- as.numeric(x)
  if (sum(!is.na(x)) == 0)
    return(factor(rep(NA_character_, length(x)), levels = niveles_perfil, ordered = TRUE))
  cortes <- quantile(x, probs = seq(0, 1, 0.2), na.rm = TRUE, names = FALSE)
  cortes <- unique(cortes)
  if (length(cortes) < 2)
    return(factor(rep("medio", length(x)), levels = niveles_perfil, ordered = TRUE))
  etiquetas <- niveles_perfil[1:(length(cortes) - 1)]
  factor(as.character(cut(x, breaks = cortes, labels = etiquetas, include.lowest = TRUE)),
         levels = niveles_perfil, ordered = TRUE)
}

# Discretización especial para distancias (el 0 va aparte)
discretizar_distancia <- function(x) {
  x <- as.numeric(x)
  resultado <- rep(NA_character_, length(x))
  resultado[!is.na(x) & x == 0] <- "0"
  positivos <- !is.na(x) & x > 0
  if (sum(positivos) > 0) {
    cortes <- quantile(x[positivos], probs = seq(0, 1, 0.2), na.rm = TRUE, names = FALSE)
    cortes <- unique(cortes)
    if (length(cortes) < 2) {
      resultado[positivos] <- "media"
    } else {
      etiquetas <- niveles_distancia[-1][1:(length(cortes) - 1)]
      resultado[positivos] <- as.character(cut(x[positivos], breaks = cortes,
                                               labels = etiquetas, include.lowest = TRUE))
    }
  }
  factor(resultado, levels = niveles_distancia, ordered = TRUE)
}

# Clasificación de la actividad económica del entorno en 5 niveles ordinales
clasificar_actividad_entorno <- function(x) {
  x <- str_to_lower(as.character(x))
  es_agro  <- str_detect(x, "agr|agro")
  es_serv  <- str_detect(x, "serv")
  es_ind   <- str_detect(x, "industr|constru")
  es_mixto <- str_detect(x, "mixto|sin especial")
  case_when(
    is.na(x)                                ~ "mixto",
    es_agro & !es_serv & !es_ind            ~ "agricola_rural",
    es_agro & (es_serv | es_ind | es_mixto) ~ "rural_mixto",
    es_mixto                                ~ "mixto",
    es_serv & !es_ind & !es_agro            ~ "servicios",
    es_ind  & !es_serv & !es_agro           ~ "industrial_empresarial",
    es_serv & es_ind                        ~ "industrial_empresarial",
    TRUE                                    ~ "mixto"
  )
}

actividad_ord <- c("agricola_rural" = 1, "rural_mixto" = 2, "mixto" = 3,
                   "servicios" = 4, "industrial_empresarial" = 5)
pasar_actividad_a_numero <- function(x) as.numeric(actividad_ord[as.character(x)])

vars_perfil    <- c("pob_total", "esfuerzo_alquiler", "indice_envejecimiento",
                    "pct_extranjeros", "pct_estudios_sup")
vars_distancia <- c("distancia_centro_educativo", "distancia_hospital")

preparar_recomendador <- function(datos) {
  datos %>%
    mutate(
      across(all_of(vars_perfil),    ~ discretizar_perfil(.x),    .names = "{.col}_cat"),
      across(all_of(vars_distancia), ~ discretizar_distancia(.x), .names = "{.col}_cat"),
      grupo_contratos   = clasificar_actividad_entorno(naturaleza_contratos),
      grupo_contratos_n = pasar_actividad_a_numero(grupo_contratos)
    )
}

# Quintiles calculados por separado para cada territorio
valencia_rec_prep <- preparar_recomendador(valencia_rec)
vizcaya_rec_prep  <- preparar_recomendador(vizcaya_rec)

pasar_binaria <- function(x) {
  x_chr <- str_to_lower(as.character(x))
  x_num <- suppressWarnings(as.numeric(x_chr))
  case_when(
    x_chr %in% c("1", "si", "sí", "s", "true") ~ 1,
    x_chr %in% c("0", "no", "false")            ~ 0,
    !is.na(x_num)                               ~ x_num,
    TRUE                                         ~ 0
  )
}

# Filtros encadenados según las respuestas del formulario
seleccionar_territorio <- function(p1) {
  if (p1 == 1) return(valencia_rec_prep)
  if (p1 == 2) return(vizcaya_rec_prep)
  if (p1 == 3) return(bind_rows(valencia_rec_prep, vizcaya_rec_prep))
  stop("Respuesta no válida en p1.")
}

filtrar_cercania <- function(datos, p2) {
  if (p2 == 4) return(datos)
  cats <- switch(as.character(p2),
    "1" = c("0"),
    "2" = c("0", "muy baja", "baja"),
    "3" = c("0", "muy baja", "baja", "media"),
    stop("Respuesta no válida en p2."))
  datos %>% filter(distancia_centro_educativo_cat %in% cats,
                   distancia_hospital_cat          %in% cats)
}

filtrar_educacion <- function(datos, p3) {
  if (p3 == 3) return(datos)
  cats <- switch(as.character(p3),
    "1" = c("0"),
    "2" = c("0", "muy baja", "baja", "media"),
    stop("Respuesta no válida en p3."))
  datos %>% filter(distancia_centro_educativo_cat %in% cats)
}

filtrar_sanidad <- function(datos, p4) {
  if (p4 == 4) return(datos)
  datos <- datos %>%
    mutate(
      consultorio_local_num   = pasar_binaria(consultorio_local),
      ratio_centros_salud_num = replace_na(suppressWarnings(as.numeric(ratio_centros_salud)), 0),
      atencion_basica         = consultorio_local_num == 1 | ratio_centros_salud_num > 0
    )
  if (p4 == 1) return(datos %>% filter(distancia_hospital_cat == "0"))
  cats_hosp <- switch(as.character(p4),
    "2" = c("0", "muy baja", "baja"),
    "3" = c("0", "muy baja", "baja", "media"),
    stop("Respuesta no válida en p4."))
  datos %>% filter(atencion_basica == TRUE, distancia_hospital_cat %in% cats_hosp)
}

aplicar_filtros <- function(p1, p2, p3, p4) {
  datos <- seleccionar_territorio(p1) %>%
    filtrar_cercania(p2) %>%
    filtrar_educacion(p3) %>%
    filtrar_sanidad(p4)
  if (nrow(datos) == 0) return(NULL)
  datos
}

# Construcción del perfil numérico del usuario
cats_ord <- c("muy bajo" = 1, "bajo" = 2, "medio" = 3, "alto" = 4, "muy alto" = 5)
pasar_a_numero <- function(x) {
  salida <- as.numeric(cats_ord[as.character(x)])
  replace_na(salida, 3)
}

construir_perfil <- function(p5, p6, p7, p8, p9) {
  perfil <- c(
    pob_total             = p5,
    esfuerzo_alquiler     = p6,
    indice_envejecimiento = 6 - p7,
    pct_extranjeros       = p7,
    pct_estudios_sup      = switch(as.character(p9), "1" = 1.5, "2" = 3, "3" = 4.5)
  )
  if (p8 != 6) perfil <- c(perfil, grupo_contratos = p8)
  perfil
}

# Cálculo de similitud: distancia euclídea + desempates
ordenar_por_similitud <- function(candidatos, perfil_usuario, k = 5) {
  candidatos_num <- candidatos %>%
    mutate(
      pob_total_n             = pasar_a_numero(pob_total_cat),
      esfuerzo_alquiler_n     = pasar_a_numero(esfuerzo_alquiler_cat),
      indice_envejecimiento_n = pasar_a_numero(indice_envejecimiento_cat),
      pct_extranjeros_n       = pasar_a_numero(pct_extranjeros_cat),
      pct_estudios_sup_n      = pasar_a_numero(pct_estudios_sup_cat),
      grupo_contratos_n       = replace_na(as.numeric(grupo_contratos_n), 3)
    )
  columnas <- c(
    pob_total             = "pob_total_n",
    esfuerzo_alquiler     = "esfuerzo_alquiler_n",
    indice_envejecimiento = "indice_envejecimiento_n",
    pct_extranjeros       = "pct_extranjeros_n",
    pct_estudios_sup      = "pct_estudios_sup_n",
    grupo_contratos       = "grupo_contratos_n"
  )
  columnas_usadas   <- columnas[names(perfil_usuario)]
  matriz_municipios <- candidatos_num %>% select(all_of(columnas_usadas)) %>% as.matrix()
  perfil_num        <- as.numeric(perfil_usuario)
  filas_validas     <- complete.cases(matriz_municipios)
  candidatos_num    <- candidatos_num[filas_validas, ]
  matriz_municipios <- matriz_municipios[filas_validas, , drop = FALSE]
  if (nrow(matriz_municipios) == 0) return(NULL)
  diferencias <- sweep(matriz_municipios, 2, perfil_num, "-")
  candidatos_num %>%
    mutate(
      distancia_similitud   = sqrt(rowSums(diferencias^2)),
      coincidencias_exactas = rowSums(diferencias == 0),
      diferencia_maxima     = apply(abs(diferencias), 1, max)
    ) %>%
    arrange(distancia_similitud, desc(coincidencias_exactas), diferencia_maxima) %>%
    select(nombre_municipio, provincia, distancia_similitud) %>%
    slice_head(n = k)
}

# Función principal
recomendar <- function(p1, p2, p3, p4, p5, p6, p7, p8, p9, k = 5) {
  candidatos <- aplicar_filtros(p1, p2, p3, p4)
  if (is.null(candidatos)) return(NULL)
  perfil_usuario <- construir_perfil(p5, p6, p7, p8, p9)
  ordenar_por_similitud(candidatos, perfil_usuario, k)
}
```

## 6.3.4. Variables disponibles en los selectores

Definimos dos vectores con nombres que asocian la etiqueta legible (lo que ve el usuario en el desplegable) con el nombre real de la columna en el dataframe. Esto permite que el `selectInput` muestre texto entendible mientras que trabaja con el identificador interno de la columna.

A nivel municipal hay 23 variables disponibles. A nivel de distrito se muestran solo 13 (debido a decisiones tomadas previamente).

```{r}
variables_municipios <- c(
  "Poblacion total (hab.)"                  = "pob_total",
  "% Poblacion extranjera"                  = "pct_extranjeros",
  "Indice de envejecimiento (>65 / <16)"    = "indice_envejecimiento",
  "Poblacion menor de 16 anos"              = "pob_menor_16",
  "Poblacion mayor de 65 anos"              = "pob_mayor_65",
  "% Poblacion con estudios superiores"     = "pct_estudios_sup",
  "N de colegios"                           = "num_colegios",
  "Ratio colegios / 1.000 hab."             = "ratio_colegios",
  "Distancia al colegio mas cercano (km)"   = "distancia_centro_educativo",
  "N de centros de salud (AP)"              = "num_centros_salud",
  "Ratio centros salud / 1.000 hab."        = "ratio_centros_salud",
  "N de hospitales"                         = "num_hospitales",
  "Ratio hospitales / 1.000 hab."           = "ratio_hospital",
  "Distancia al hospital mas cercano (km)"  = "distancia_hospital",
  "Precio alquiler (euros/m2)"              = "precio_m2_alquiler",
  "Renta media del hogar (euros)"           = "renta_media_hogar",
  "Esfuerzo inmobiliario (% renta en alq.)" = "esfuerzo_alquiler",
  "Total contratos laborales"               = "contratos_total",
  "% Contratos en agricultura"              = "pct_contratos_agricultura",
  "% Contratos en industria"                = "pct_contratos_industria",
  "% Contratos en construccion"             = "pct_contratos_construccion",
  "% Contratos en servicios"                = "pct_contratos_servicios",
  "% Hogares con fibra 100 Mbps o mas"      = "pct_hogares_100mbps"
)

variables_distritos <- c(
  "Poblacion total (hab.)"                  = "pob_total",
  "Poblacion menor de 16 anos"              = "pob_menor_16",
  "Poblacion mayor de 65 anos"              = "pob_mayor_65",
  "Indice de envejecimiento (>65 / <16)"    = "indice_envejecimiento",
  "N de colegios"                           = "num_colegios",
  "Ratio colegios / 1.000 hab."             = "ratio_colegio",
  "N de hospitales"                         = "num_hospitales",
  "Ratio hospitales / 1.000 hab."           = "ratio_hospital",
  "Precio alquiler (euros/m2)"              = "alquiler_m2",
  "Renta media del hogar (euros)"           = "renta_media_hogar",
  "Esfuerzo inmobiliario (% renta en alq.)" = "esfuerzo_alquiler",
  "N de zonas verdes"                       = "num_zonas_verdes",
  "Ratio zonas verdes / 1.000 hab."         = "ratio_zonas_verdes"
)
```

## 6.3.5. Bloques HTML reutilizables

Para evitar repetir HTML/CSS en la UI, definimos tres pequeñas funciones auxiliares: una para envolver cada mapa con su título, y dos para presentar las gráficas estáticas de las pestañas 4 y 5 con su pie explicativo (una sola o en pareja - una a cada lado).

```{r}
# Envuelve un leafletOutput con su título centrado
bloque_mapa <- function(titulo, output_id, height = "520px") {
  div(class = "mapa-bloque",
    div(class = "titulo-mapa", titulo),
    leafletOutput(output_id, height = height, width = "100%"))
}

# Gráfica estática con su pie de figura
bloque_grafica <- function(src, descripcion) {
  div(style = "margin-bottom: 28px;",
    div(style = "background:#fff;border:1px solid #dee2e6;border-radius:10px;
                 padding:12px;box-shadow:0 1px 4px rgba(0,0,0,0.06);",
      tags$img(src = paste0("imgs/", src), width = "100%",
               style = "border-radius:6px;display:block;"),
      div(style = "margin-top:10px;font-size:12.5px;color:#5d6d7e;background:#f0f4f8;
                   border-left:4px solid #2c3e50;border-radius:4px;padding:8px 12px;",
          descripcion)))
}

# Dos gráficas en paralelo
bloque_grafica_doble <- function(src1, desc1, src2, desc2) {
  fluidRow(style = "margin-bottom:10px;",
    column(6, bloque_grafica(src1, desc1)),
    column(6, bloque_grafica(src2, desc2)))
}
```

## 6.3.6. Estilos CSS

Los estilos se definen en un único string `css_responsive` que se inyecta en la app a través de `tags$style()` - para introducir código CSS en R. Se busca unificar el aspecto de toda la app.

Para ello, los puntos clave son:

-   **Forzar ancho completo**: por defecto Shiny limita el ancho del contenido. Se sobreescriben `body`, `container`, `shiny-frame` y `iframe` para que ocupen toda la ventana.
-   **Hueco bajo la navbar fija**: como la barra de navegación está posicionada con `fixed-top`, queda flotando sobre el contenido. Añadimos `padding-top: 70px` al `body` para que el contenido de cada pestaña empiece justo debajo de la barra y no quede tapado.
-   **Tarjetas para el recomendador**: cada pregunta del formulario va dentro de una "tarjeta" blanca con borde y sombra suave (`.rec-pregunta`).
-   **Resultado destacado**: el municipio recomendado se muestra en grande (52px) con una animación de aparición (`fadeIn`), seguido de una descripción larga y una rejilla con los otros 4 municipios.

```{r}
css_responsive <- "
  /* Ancho completo */
  * { box-sizing: border-box; }
  body, html { width: 100% !important; overflow-x: hidden; }
  .container, .container-fluid { width: 100% !important; max-width: 100% !important; }
  .shiny-frame, iframe { width: 100% !important; border: none !important; }

  /* Hueco bajo la navbar fija para que no tape el contenido */
  body { padding-top: 70px !important; }
  .navbar { width: 100vw !important; left: 0 !important; }

  /* Bloques de descripción y mapas */
  .descripcion-pestana {
    background: #f0f4f8; border-left: 4px solid #2c3e50; border-radius: 6px;
    padding: 14px 20px; margin-bottom: 20px; color: #2c3e50; font-size: 14px;
  }
  .titulo-mapa { font-size:13px;font-weight:bold;text-align:center;color:#2c3e50; }
  .panel-selector {
    background:#f8f9fa;border:1px solid #dee2e6;border-radius:8px;
    padding:16px;margin-bottom:16px;
  }
  .nota-leyenda { font-size:12px;color:#7f8c8d;margin-top:8px; }

  /* Recomendador: tarjetas de preguntas */
  .recomendador-wrap { max-width:760px;margin:0 auto;padding:10px 16px 40px; }
  .rec-titulo { font-size:26px;font-weight:700;color:#2c3e50; }
  .rec-subtitulo { font-size:14px;color:#7f8c8d;margin-bottom:28px; }
  .rec-pregunta {
    background:#fff;border:1px solid #dee2e6;border-radius:10px;
    padding:18px 22px;margin-bottom:18px;box-shadow:0 1px 4px rgba(0,0,0,0.06);
  }
  .rec-pregunta label { font-weight:600;color:#2c3e50;font-size:14.5px; }
  .btn-recomendar {
    background-color:#2c3e50 !important;color:#fff !important;
    border-radius:8px !important;padding:12px 32px !important;
    font-size:16px !important;font-weight:600 !important;width:100%;
  }

  /* Resultado del recomendador */
  .resultado-wrap { margin-top:36px;text-align:center;animation:fadeIn 0.6s ease; }
  @keyframes fadeIn { from {opacity:0;transform:translateY(12px);} to {opacity:1;transform:translateY(0);} }
  .resultado-municipio {
    font-size:52px;font-weight:800;color:#2c3e50;letter-spacing:-1px;line-height:1.1;
  }
  .resultado-provincia { font-size:17px;color:#95a5a6;font-style:italic;margin-bottom:20px; }
  .resultado-descripcion {
    background:#f0f4f8;border-left:4px solid #2c3e50;border-radius:8px;
    padding:16px 22px;font-size:14px;text-align:left;max-width:640px;margin:0 auto 24px;
  }
  .otros-grid { display:grid;grid-template-columns:repeat(2,1fr);gap:12px;max-width:640px;margin:0 auto; }
  .otro-municipio { background:#fff;border:1px solid #dee2e6;border-radius:10px;padding:14px 16px; }
  .otro-nombre { font-size:17px;font-weight:700;color:#2c3e50; }
  .otro-provincia { font-size:12px;color:#95a5a6;font-style:italic;margin-bottom:8px; }
  .error-filtros {
    background:#fdf2f2;border-left:4px solid #e74c3c;border-radius:8px;
    padding:16px 20px;color:#c0392b;max-width:640px;margin:28px auto 0;
  }
"
```

## 6.3.7. Construcción de la aplicación

La app se monta con `navbarPage`, que organiza el contenido en pestañas accesibles desde una barra superior. El tema se aplica con `bs_theme(bootswatch = "flatly")`, que da un aspecto limpio y profesional con el azul oscuro (`#2c3e50`) como color principal.

### 6.3.7.1. Estructura general

Antes de mostrar el código completo, repasamos qué hace cada pestaña:

-   **Pestaña 1 - Recomendador**. Formulario de **9 preguntas** sobre el perfil del usuario. Cada pregunta se representa dentro de una tarjeta `.rec-pregunta` mediante `radioButtons`. Al final, un `actionButton` dispara el cálculo y un `uiOutput` renderiza el resultado (para que el usuario vea lo que ha marcado).
-   **Pestañas 2 y 3 - Mapas comparativos**. Misma estructura: un `selectInput` para elegir la variable, una leyenda compartida arriba (`uiOutput`) y dos mapas Leaflet uno al lado del otro. Los mapas se generan con la función `hacer_mapa()` definida en la sección 5.6. - Función principal: hacer_mapa()
-   **Pestañas 4 y 5 - Gráficas comparativas**. Galerías con las imágenes PNG generadas en la memoria principal (ver secciones *4.1* y *4.3* de `memoria_proyecto_II.html`), cada una con su pie explicativo. Se muestran a través de `bloque_grafica()` y `bloque_grafica_doble()` definido en *6.3.5. Bloques HTML reutilizables*

### 6.3.7.2. Código de la interfaz

```{r}
ui <- navbarPage(
  title    = "Ciudad vs Pueblo",
  theme    = bs_theme(bootswatch = "flatly", primary = "#2c3e50"),
  position = "fixed-top",
  header   = tags$head(
    tags$meta(name = "viewport",
              content = "width=device-width, initial-scale=1, maximum-scale=1"),
    tags$style(HTML(css_responsive))
  ),

  # ---- 1. RECOMENDADOR ----
  tabPanel("Recomendador de municipios",
    fluidPage(div(class = "recomendador-wrap", br(),
      div(class = "rec-titulo",    "Recomendador de municipios"),
      div(class = "rec-subtitulo",
          "\u00BFTeletrabajas y quieres saber d\u00F3nde vivir? ",
          "Responde estas preguntas y te diremos qu\u00E9 municipio encaja contigo."),

      div(class = "rec-pregunta",
        radioButtons("p1", "1. \u00BFQu\u00E9 tipo de entorno te resulta m\u00E1s atractivo?",
          choices = c("Mediterr\u00E1neo, seco y temperaturas suaves" = "1",
                      "Verde, h\u00FAmedo y atl\u00E1ntico"            = "2",
                      "Sin preferencia territorial clara"              = "3"))),

      div(class = "rec-pregunta",
        radioButtons("p2", "2. \u00BFQu\u00E9 nivel de cercan\u00EDa a servicios necesitas?",
          choices = c("Todo lo esencial dentro del municipio"      = "1",
                      "Desplazamientos cortos si encaja el lugar"  = "2",
                      "No me importa desplazarme algo m\u00E1s"    = "3",
                      "La distancia no condiciona mi elecci\u00F3n" = "4"))),

      div(class = "rec-pregunta",
        radioButtons("p3", "3. \u00BFQu\u00E9 importancia tendr\u00EDa la educaci\u00F3n cercana?",
          choices = c("Importante tenerlos en el municipio"   = "1",
                      "Relativamente cerca, no imprescindible" = "2",
                      "No condiciona mi elecci\u00F3n"         = "3"))),

      div(class = "rec-pregunta",
        radioButtons("p4", "4. \u00BFQu\u00E9 nivel de tranquilidad sanitaria buscas?",
          choices = c("Hospital en el propio municipio"                  = "1",
                      "Atenci\u00F3n b\u00E1sica cerca y hospital pr\u00F3ximo" = "2",
                      "B\u00E1sica cerca; hospital m\u00E1s lejos est\u00E1 bien" = "3",
                      "No es un aspecto decisivo"                        = "4"))),

      div(class = "rec-pregunta",
        radioButtons("p5", "5. \u00BFC\u00F3mo imaginas tu d\u00EDa a d\u00EDa?",
          choices = c("Muy tranquilo, mucha desconexi\u00F3n"   = "1",
                      "Tranquilo con algo de vida cotidiana"    = "2",
                      "Equilibrado, calma y servicios cerca"    = "3",
                      "Con bastante ambiente y movimiento"      = "4",
                      "Muy activo, vida y servicios constantes" = "5"))),

      div(class = "rec-pregunta",
        radioButtons("p6", "6. \u00BFQu\u00E9 equilibrio precio/comodidad prefieres?",
          choices = c("Muy asequible aunque con pocos servicios"      = "1",
                      "Asequible aunque con menos comodidad"          = "2",
                      "Equilibrio entre precio, comodidad y servicios" = "3",
                      "Pagar algo m\u00E1s si la zona encaja"         = "4",
                      "Priorizar la zona aunque sea m\u00E1s cara"    = "5"))),

      div(class = "rec-pregunta",
        radioButtons("p7", "7. \u00BFQu\u00E9 ambiente cotidiano encajar\u00EDa contigo?",
          choices = c("Muy tranquilo, pausado, arraigo local fuerte" = "1",
                      "Tranquilo y estable, poca variaci\u00F3n"      = "2",
                      "Equilibrado, mezcla de perfiles"               = "3",
                      "Din\u00E1mico, variedad de gente"              = "4",
                      "Muy activo, diverso y en constante cambio"     = "5"))),

      div(class = "rec-pregunta",
        radioButtons("p8", "8. \u00BFQu\u00E9 tipo de actividad te gustar\u00EDa alrededor?",
          choices = c("Muy tranquilo, naturaleza y campo"             = "1",
                      "Algo de actividad local, sin mucho movimiento" = "2",
                      "Variado, sin actividad dominante"               = "3",
                      "Comercios, hosteler\u00EDa y servicios"        = "4",
                      "Empresas, pol\u00EDgonos, actividad productiva" = "5",
                      "No es relevante"                                = "6"))),

      div(class = "rec-pregunta",
        radioButtons("p9", "9. \u00BFQu\u00E9 perfil tendr\u00EDan tus futuros vecinos?",
          choices = c("Oficios manuales, campo o industria"            = "1",
                      "Mezcla de perfiles sin que destaque uno"        = "2",
                      "Alta cualificaci\u00F3n, carreras universitarias" = "3"))),

      actionButton("btn_recomendar", "Calcular mi municipio ideal",
                   class = "btn-recomendar"),
      uiOutput("resultado_recomendador")
    ))
  ),

  # ---- 2. VISUALIZACIÓN DE MUNICIPIOS ----
  tabPanel("Visualizaci\u00F3n de municipios",
    fluidPage(br(),
      div(class = "descripcion-pestana",
          p("Comparativa con misma escala entre Valencia (provincia) y Vizcaya.")),
      div(class = "panel-selector",
        h4("Variable a visualizar"),
        selectInput("var_mun", label = NULL,
                    choices = variables_municipios,
                    selected = "renta_media_hogar", width = "100%"),
        div(class = "nota-leyenda",
            "Escala compartida. Toca un municipio para ver el valor exacto.")),
      h3(textOutput("titulo_mun")),
      uiOutput("leyenda_mun"),
      fluidRow(
        column(6, bloque_mapa("Provincia de Valencia", "mapa_mun_vlc")),
        column(6, bloque_mapa("Vizcaya",               "mapa_mun_viz")))
    )
  ),

  # ---- 3. VISUALIZACIÓN DE DISTRITOS ----
  tabPanel("Visualizaci\u00F3n de distritos",
    fluidPage(br(),
      div(class = "descripcion-pestana",
          p("Comparativa con misma escala entre los distritos de Valencia y Bilbao.")),
      div(class = "panel-selector",
        h4("Variable a visualizar"),
        selectInput("var_dist", label = NULL,
                    choices = variables_distritos,
                    selected = "renta_media_hogar", width = "100%"),
        div(class = "nota-leyenda",
            "Escala compartida. Toca un distrito para ver el valor exacto.")),
      h3(textOutput("titulo_dist")),
      uiOutput("leyenda_dist"),
      fluidRow(
        column(6, bloque_mapa("Valencia ciudad", "mapa_dist_vlc")),
        column(6, bloque_mapa("Bilbao",          "mapa_dist_bil")))
    )
  ),

  # ---- 4. COMPARATIVA ENTRE CIUDADES ----
  tabPanel("Comparativa entre ciudades",
    fluidPage(br(),
      div(class = "descripcion-pestana",
          p("Gr\u00E1ficas comparativas entre Valencia ciudad y Bilbao.")),
      bloque_grafica_doble("comparacion_ciudades_1.png",
                           "El gr\u00E1fico muestra que Valencia y Bilbao presentan perfiles urbanos diferenciados dentro del conjunto de municipios analizados. Bilbao destaca especialmente en precio_m2_alquiler y esfuerzo_alquiler, confirm\u00E1ndose que la presi\u00F3n residencial en Bilbao es elevada no solo respecto a Valencia, sino tambi\u00E9n en relaci\u00F3n con el conjunto municipal. Valencia, por su parte, destaca sobre todo en pct_estudios_sup y pct_extranjeros, reforzando la idea de una ciudad con mayor presencia de poblaci\u00F3n con estudios superiores y mayor diversidad demogr\u00E1fica.",
                           "comparacion_ciudades_2.png",
                           "El perfil estandarizado confirma las diferencias principales observadas en la comparaci\u00F3n. Bilbao presenta valores superiores en precio_m2_alquiler, esfuerzo_alquiler y renta_media_hogar, lo que refleja un perfil econ\u00F3mico con mayor renta media pero tambi\u00E9n con una presi\u00F3n residencial m\u00E1s elevada. Valencia destaca m\u00E1s en pct_estudios_sup y pct_extranjeros. En las variables laborales, ambas ciudades se sit\u00FAan por encima de la media en pct_contratos_servicios. En conjunto: Valencia destaca por diversidad y formaci\u00F3n, mientras que Bilbao destaca por renta, envejecimiento y presi\u00F3n residencial."),
      bloque_grafica("comparacion_ciudades_3.png",
                     "El gr\u00E1fico muestra que ambas ciudades presentan una estructura contractual claramente dominada por el sector servicios. Tanto en Valencia como en Bilbao, este sector concentra la gran mayor\u00EDa de los contratos, lo que refleja un perfil econ\u00F3mico urbano y terciarizado. Bilbao presenta un mayor peso relativo de la industria, mientras que Valencia muestra una proporci\u00F3n algo superior de contratos agr\u00EDcolas. Sin embargo, estas diferencias no modifican la conclusi\u00F3n principal: en ambas ciudades el sector servicios es claramente predominante."),
      div(class = "seccion-titulo", "Segmentando por distritos..."),
      bloque_grafica_doble("comparacion_distritos_1.png",
                           "El bloque demogr\u00E1fico revela que Bilbao presenta un \u00EDndice de envejecimiento notablemente m\u00E1s alto que Valencia en todos sus distritos, con una mediana alrededor de 220 frente a 155 en Valencia. Esto confirma que Bilbao tiene una estructura demogr\u00E1fica m\u00E1s envejecida, mientras que Valencia tiene una poblaci\u00F3n relativamente m\u00E1s joven. La mayor variabilidad en Bilbao indica diferencias m\u00E1s acusadas entre distritos.",
                           "comparacion_distritos_2.png",
                           "El ranking muestra los distritos con mayor y menor \u00EDndice de envejecimiento en cada ciudad. En Bilbao, Bego\u00F1a y Uribarri son los m\u00E1s envejecidos, mientras que Ibaiondo es el m\u00E1s joven. En Valencia, Algiros encabeza el envejecimiento, seguido de Benimaclet y La Saidia, mientras que Rascanya, Benicalap y Pobles de l'Oest son los distritos con poblaci\u00F3n m\u00E1s joven. Cabe destacar que incluso los distritos m\u00E1s j\u00F3venes de Bilbao presentan \u00EDndices de envejecimiento superiores a los m\u00E1s envejecidos de Valencia."),
      bloque_grafica_doble("comparacion_distritos_3.png",
                           "La comparaci\u00F3n conjunta de servicios y accesibilidad por ciudad muestra que Bilbao supera claramente a Valencia en el ratio_colegio (mediana ~0,25 frente a ~0,10), lo que indica una mayor dotaci\u00F3n educativa relativa. En el ratio_hospital, Bilbao tambi\u00E9n presenta valores superiores en sus distritos mejor dotados (Abando, Basurtu), aunque la mayor\u00EDa de distritos de ambas ciudades tienen ratios pr\u00F3ximos a cero. La variabilidad en Bilbao es mayor, lo que refleja una distribuci\u00F3n m\u00E1s desigual de los equipamientos entre sus distritos.",
                           "comparacion_distritos_4.png",
                           "El ranking educativo muestra diferencias claras entre ciudades. En Bilbao, Otxarkoaga lidera con un ratio de colegios de ~0,48, seguido de Uribarri y Abando. En Valencia, los ratios son mucho m\u00E1s bajos: Poblats Mar\u00EDtims, La Saidia y L'Olivereta encabezan el ranking, pero con valores en torno a 0,25. En el extremo inferior, varios distritos valencianos (Pobles del Sud, Pobles del Nord, Pobles de l'Oest, Benimaclet) presentan ratios cercanos a cero, evidenciando una menor dotaci\u00F3n educativa en la periferia de Valencia."),
      bloque_grafica_doble("comparacion_distritos_5.png",
                           "El ranking sanit\u00E1rio refleja una distribuci\u00F3n muy desigual de los hospitales entre distritos. En Bilbao, solo Abando y Basurtu tienen ratios significativos (~0,08 y ~0,06 respectivamente), mientras que el resto presentan valores muy bajos. En Valencia, Campanar destaca claramente con el ratio m\u00E1s alto (~0,10), seguido de Poblats Mar\u00EDtims y Patraix. La mayor parte de los distritos de ambas ciudades tiene una dotaci\u00F3n hospitalaria pr\u00F3xima a cero, lo que indica que los hospitales tienden a concentrarse en pocos distritos.",
                           "comparacion_distritos_6.png",
                           "La comparaci\u00F3n del bloque residencial y econ\u00F3mico muestra que Bilbao supera a Valencia en las tres variables. El esfuerzo de alquiler es claramente mayor en Bilbao (mediana ~32%) que en Valencia (~27%), al igual que el precio del alquiler por m\u00B2 (mediana ~12,5 frente a ~10,5 €/m\u00B2). La renta media del hogar tambi\u00E9n es superior en Bilbao, aunque con menor diferencia. En conjunto, Bilbao presenta una presi\u00F3n residencial m\u00E1s intensa que Valencia, a pesar de contar con mayor renta."),
      bloque_grafica_doble("comparacion_distritos_7.png",
                           "El gr\u00E1fico de dispersi\u00F3n muestra la relaci\u00F3n entre renta y precio del alquiler por distrito, con el esfuerzo de alquiler representado mediante el color. Abando (Bilbao) destaca como el distrito con mayor renta y mayor precio, aunque con un esfuerzo moderado. Ibaiondo y Otxarkoaga presentan precios elevados con renta m\u00E1s baja, lo que se traduce en un esfuerzo alto (colores rojos). En Valencia, El Pla del Real combina alta renta con precio de alquiler moderado. Los distritos perifericos de Valencia (Pobles de l'Oest, Jesus) concentran la menor renta y los menores precios, con esfuerzos variables.",
                           "comparacion_distritos_8.png",
                           "La distribuci\u00F3n del ratio de zonas verdes por ciudad muestra que Bilbao tiene una mediana m\u00E1s alta y m\u00E1s compacta que Valencia (~3\u00D710\u207B\u2074 frente a una mediana m\u00E1s baja y mayor variabilidad). Valencia presenta mayor dispersi\u00F3n: algunos distritos tienen ratios superiores a los de Bilbao, pero la mediana es m\u00E1s baja. Esto sugiere que en Bilbao la dotaci\u00F3n de zonas verdes est\u00E1 m\u00E1s repartida entre distritos, mientras que en Valencia se concentra en pocos barrios."),
      bloque_grafica_doble("comparacion_distritos_9.png",
                           "El ranking de espacios verdes por distrito muestra que Otxarkoaga (Bilbao) y Campanar (Valencia) son los l\u00EDderes en sus respectivas ciudades. En Bilbao, todos los distritos tienen ratios relativamente homog\u00E9neos (entre 2,5\u00D710\u207B\u2074 y 6\u00D710\u207B\u2074), mientras que en Valencia hay mayor dispersi\u00F3n: Campanar, Quatre Carreres, Poblats Mar\u00EDtims y Ciutat Vella destacan, pero Pobles del Sud, Pobles del Nord y Pobles de l'Oest presentan ratios muy bajos, evidenciando una dotaci\u00F3n desigual en la periferia valenciana.",
                           "comparacion_distritos_10.png",
                           "El mapa de calor muestra una clara polarizaci\u00F3n: Bilbao domina los valores altos en servicios y costes, mientras que Valencia tiende a valores por debajo de la media. En el aspecto econ\u00F3mico, Bilbao sufre una presi\u00F3n residencial generalizada, con un esfuerzo de alquiler alto en casi todo su mapa. Valencia presenta mayor desigualdad interna. Destacan Otxarkoaga en Bilbao (alta dotaci\u00F3n en colegios y zonas verdes) y Abando (riqueza y altos precios). En Valencia, Campanar lidera en sanidad y parques. La periferia valenciana (Pobles del Sud, Nord y l'Oest) muestra carencias estructurales que no se aprecian en Bilbao."),
      bloque_grafica("comparacion_distritos_11.png",
                     "Este gr\u00E1fico resume la esencia del estudio: ambas ciudades funcionan como espejos opuestos a nivel de distritos. Bilbao se consolida en el lado positivo con un modelo de altos servicios, mayor renta y gran ratio de zonas verdes, pero a cambio de precios altos y una poblaci\u00F3n envejecida. Valencia ocupa el lado negativo, defini\u00E9ndose como una ciudad m\u00E1s joven, din\u00E1mica y asequible, aunque con una infraestructura p\u00FAblica m\u00E1s ajustada. Las mayores distancias se dan en el alquiler y el envejecimiento, donde Bilbao se desmarca radicalmente. Lo m\u00E1s revelador es la convergencia en renta y sanidad, donde ambas capitales ofrecen niveles de ingresos y acceso a hospitales muy similares.")
    )
  ),

  # ---- 5. COMPARATIVA ENTRE PROVINCIAS ----
  tabPanel("Comparativa entre provincias",
    fluidPage(br(),
      div(class = "descripcion-pestana",
          p("Gr\u00E1ficas comparativas entre las provincias de Valencia y Vizcaya.")),
      bloque_grafica_doble("comparacion_municipios_1.png",
                           "El bloque demogr\u00E1fico por provincia muestra diferencias notables. En el \u00EDndice de envejecimiento, los municipios de Valencia y Vizcaya presentan medianas similares (~150), pero Valencia tiene una mayor dispersi\u00F3n con numerosos outliers extremos (algunos municipios superan los 400 o incluso 600), lo que refleja municipios muy peque\u00F1os y envejecidos. En el porcentaje de poblaci\u00F3n extranjera, Valencia tiene una mediana m\u00E1s alta (~8%) y mayor variabilidad que Vizcaya (~5%), con algunos municipios que superan el 15% de poblaci\u00F3n extranjera.",
                           "comparacion_municipios_2.png",
                           "La distribuci\u00F3n del porcentaje de poblaci\u00F3n con estudios superiores muestra una diferencia clara entre provincias. Vizcaya presenta una mediana m\u00E1s alta (~29%) y una caja mucho m\u00E1s amplia (rango intercuart\u00EDlico entre ~21% y ~38%), lo que indica mayor variabilidad y un nivel formativo generalmente m\u00E1s elevado. Valencia, en cambio, tiene una mediana m\u00E1s baja (~17%) y una distribuci\u00F3n m\u00E1s concentrada, aunque con varios outliers en la parte superior que corresponden a municipios con alta proporci\u00F3n de poblaci\u00F3n universitaria."),
      bloque_grafica_doble("comparacion_municipios_3.png",
                           "La comparaci\u00F3n de servicios y accesibilidad por provincia evidencia que Valencia tiene mayor variabilidad en distancias a centros educativos y hospitales, con medianas m\u00E1s altas y numerosos outliers, lo que refleja la existencia de municipios rurales muy alejados de los servicios. Vizcaya presenta distancias m\u00E1s cortas y compactas. En los ratios de colegios y centros de salud, los municipios de Valencia muestran una distribuci\u00F3n m\u00E1s dispersa, mientras que en Vizcaya son m\u00E1s homog\u00E9neos. El ratio de hospitales es pr\u00E1cticamente cero en la mayor\u00EDa de municipios de ambas provincias.",
                           "comparacion_municipios_4.png",
                           "El bloque residencial y econ\u00F3mico muestra que Vizcaya supera claramente a Valencia en las tres variables. Los municipios de Vizcaya tienen mayor esfuerzo de alquiler (mediana ~20% frente a ~11%), mayor precio por m\u00B2 (mediana ~9 frente a ~4 \u20AC/m\u00B2) y mayor renta media del hogar (~45.000 \u20AC frente a ~31.000 \u20AC). En todas las variables, Valencia presenta mayor variabilidad con valores m\u00E1s bajos, especialmente en precio de alquiler, donde muchos municipios tienen valores muy reducidos."),
      bloque_grafica_doble("comparacion_municipios_5.png",
                           "La distribuci\u00F3n del porcentaje de hogares con acceso a 100 Mbps muestra que ambas provincias presentan una cobertura de banda ancha muy elevada, con medianas superiores al 97%. Valencia tiene una mediana ligeramente m\u00E1s alta (~98%), aunque Vizcaya muestra mayor variabilidad en la parte baja de la distribuci\u00F3n. En ambos casos, la mayor\u00EDa de municipios se sit\u00FAan por encima del 95%, lo que indica una infraestructura digital ampliamente consolidada en los dos territorios.",
                           "comparacion_municipios_6.png",
                           "La comparaci\u00F3n del bloque de contratos por provincia muestra diferencias sectoriales importantes. En agricultura, Valencia tiene una mediana m\u00E1s alta y una variabilidad mucho mayor (muchos municipios con m\u00E1s del 40% de contratos agr\u00EDcolas), mientras que Vizcaya pr\u00E1cticamente no tiene contratos agr\u00EDcolas. En industria, la diferencia es menor aunque Vizcaya presenta valores ligeramente superiores. En construcci\u00F3n, los valores son similares. En servicios, Vizcaya tiene una mediana m\u00E1s alta (~80%) y menor variabilidad, mientras que Valencia muestra mayor dispersi\u00F3n."),
      bloque_grafica_doble("comparacion_municipios_7.png",
                           "La distribuci\u00F3n de la naturaleza de los contratos por provincia refleja perfiles econ\u00F3micos muy distintos. En Valencia predominan los municipios de tipo Servicios (~20%), Agr\u00EDcola (~20%) e Industrial (~18%), con una notable presencia de categor\u00EDas Mixtas. En Vizcaya, en cambio, dominan los municipios de tipo Mixto/sin especializaci\u00F3n clara (~40%) y Construcci\u00F3n (~25%), con pr\u00E1cticamente ausencia de municipios agr\u00EDcolas. Este contraste refleja las diferencias estructurales entre las econom\u00EDas de ambas provincias: la Valencia rural y agr\u00EDcola frente a la Vizcaya industrial y de servicios.",
                           "comparacion_municipios_8.png",
                           "El perfil comparativo global muestra que Vizcaya se sit\u00FAa claramente por encima de Valencia en la mayor\u00EDa de variables: precio del alquiler, esfuerzo de alquiler, renta media, estudios superiores y contatos de servicios presentan medias estandarizadas positivas y elevadas para Vizcaya. Valencia, en cambio, presenta valores negativos o pr\u00F3ximos a cero en casi todas las variables, con la excepci\u00F3n de ratio_colegios, distancia_hospital y distancia_centro_educativo, donde supera a Vizcaya. Esto confirma el perfil general: Vizcaya como territorio m\u00E1s rico, m\u00E1s formado y con mayor presi\u00F3n residencial, frente a Valencia como territorio m\u00E1s diverso, m\u00E1s accesible econ\u00F3micamente y con mayor peso agr\u00EDcola.")
    )
  )
)
```

## 6.3.8. Lógica del servidor

El servidor de Shiny define qué hacer cuando el usuario interactúa. Hay tres bloques claramente diferenciados.

**Recomendador.** El cálculo se dispara con `eventReactive(input$btn_recomendar, ...)`, de manera que solo se ejecuta cuando el usuario pulsa el botón (no cada vez que cambia una respuesta). Una vez calculado, `output$resultado_recomendador` renderiza la interfaz con el municipio principal destacado y los otros 4 en una rejilla.

**Mapas.** Aquí es donde se aplica la **escala compartida** explicada en *5.5.1*: definimos un `reactive()` que combina los valores de Valencia y Vizcaya, y se lo pasamos a las dos llamadas a `hacer_mapa()`. Así ambos mapas usan exactamente la misma escala de color. El esquema es el mismo para municipios y distritos; la única diferencia es que los distritos de Valencia ciudad necesitan una vista inicial fija (lng/lat/zoom), porque si no Leaflet calcula automáticamente un encuadre que no se ajusta bien.

```{r}
server <- function(input, output, session) {

  # ---- 1. RECOMENDADOR ----
  resultado_rec <- eventReactive(input$btn_recomendar, {
    recomendar(p1 = as.integer(input$p1), p2 = as.integer(input$p2),
               p3 = as.integer(input$p3), p4 = as.integer(input$p4),
               p5 = as.integer(input$p5), p6 = as.integer(input$p6),
               p7 = as.integer(input$p7), p8 = as.integer(input$p8),
               p9 = as.integer(input$p9), k = 5)
  })

  output$resultado_recomendador <- renderUI({
    res <- resultado_rec()

    # Sin resultados: mostramos mensaje de error
    if (is.null(res) || nrow(res) == 0) {
      return(div(class = "error-filtros",
        tags$b("No hemos encontrado municipios que encajen con tus filtros."),
        tags$br(), "Prueba a relajar la cercan\u00EDa o la sanidad."))
    }

    # Buscamos descripción de un municipio en la tabla descripciones
    buscar_desc <- function(fila) {
      descripciones %>%
        filter(tolower(str_trim(provincia)) == tolower(str_trim(fila$provincia)),
               nombre_municipio_arreglado == fila$nombre_municipio)
    }

    # Municipio principal (menor distancia de similitud)
    principal <- res[1, ]
    dp <- buscar_desc(principal)
    desc1 <- if (nrow(dp) > 0) dp$descripcion1[1] else ""
    desc2 <- if (nrow(dp) > 0) dp$descripcion2[1] else ""

    # Otros 4 municipios en rejilla
    otros_ui <- lapply(seq_len(nrow(res) - 1), function(i) {
      fila <- res[i + 1, ]
      d    <- buscar_desc(fila)
      d1   <- if (nrow(d) > 0) d$descripcion1[1] else ""
      div(class = "otro-municipio",
        div(class = "otro-nombre",    fila$nombre_municipio),
        div(class = "otro-provincia", tools::toTitleCase(fila$provincia)),
        div(class = "otro-desc",      d1))
    })

    div(class = "resultado-wrap",
      div(class = "resultado-intro",       "\u2728 Tu municipio ideal es..."),
      div(class = "resultado-municipio",   principal$nombre_municipio),
      div(class = "resultado-provincia",   tools::toTitleCase(principal$provincia)),
      div(class = "resultado-descripcion", p(desc1), p(desc2)),
      div(class = "otros-titulo",          "Otros municipios que podr\u00EDan encajarte"),
      div(class = "otros-grid", otros_ui))
  })

  # ---- 2. MAPAS DE MUNICIPIOS ----
  # Dominio compartido entre los dos mapas para que usen la misma escala
  dominio_municipios <- reactive({
    c(mapa_vlc[[input$var_mun]], mapa_viz[[input$var_mun]])
  })
  etiqueta_mun <- reactive({
    names(variables_municipios)[variables_municipios == input$var_mun]
  })

  output$titulo_mun   <- renderText({ etiqueta_mun() })
  output$leyenda_mun  <- renderUI({
    hacer_leyenda_html(input$var_mun, etiqueta_mun(), dominio_municipios())
  })
  output$mapa_mun_vlc <- renderLeaflet({
    hacer_mapa(mapa_vlc, input$var_mun, etiqueta_mun(), "NOMBRE",     dominio_municipios())
  })
  output$mapa_mun_viz <- renderLeaflet({
    hacer_mapa(mapa_viz, input$var_mun, etiqueta_mun(), "NOMBRE_TOP", dominio_municipios())
  })

  # ---- 3. MAPAS DE DISTRITOS ----
  # Mismo esquema; Valencia ciudad necesita vista inicial fija
  dominio_distritos <- reactive({
    c(mapa_distritos_vlc[[input$var_dist]], mapa_distritos_bil[[input$var_dist]])
  })
  etiqueta_dist <- reactive({
    names(variables_distritos)[variables_distritos == input$var_dist]
  })

  output$titulo_dist   <- renderText({ etiqueta_dist() })
  output$leyenda_dist  <- renderUI({
    hacer_leyenda_html(input$var_dist, etiqueta_dist(), dominio_distritos())
  })
  output$mapa_dist_vlc <- renderLeaflet({
    hacer_mapa(mapa_distritos_vlc, input$var_dist, etiqueta_dist(),
               "nombre_distrito", dominio_distritos(),
               lng = -0.3763, lat = 39.4699, zoom = 12)
  })
  output$mapa_dist_bil <- renderLeaflet({
    hacer_mapa(mapa_distritos_bil, input$var_dist, etiqueta_dist(),
               "nombre_distrito", dominio_distritos())
  })
}
```

## 6.3.9. Lanzamiento

Por último, se lanza la aplicación combinando interfaz (UI) y server. Shiny renderiza la app directamente como una ventana de Shiny, que se puede abrir también desde un navegador en local.

**IMPORTANTE**: asignamos *eval=FALSE* al lanzamiento de la app porque este Rmd está hecho para generar un html a modo de memoria, no una aplicación. Para ello está `script_app.Rmd`.

```{r, eval=FALSE}
shinyApp(ui, server)
```

## 6.3.10. Conclusiones

La aplicación **Ciudad vs Pueblo** integra en una misma interfaz los dos productos visuales finales del proyecto: el recomendador (Objetivo 5 — ver sección *6.2 Recomendador* de `memoria_proyecto_II.html`) y la visualización de información, con mapas y gráficas (Objetivo 4 — sección 5 de este documento).

De esta manera permitimos aplicar todo el trabajo del proyecto para un fin útil como el recomendador. Además, es accesible a las personas que quieran ejecutarlo, y por último también ayuda a comprender mejor la situación de cada distrito, municipio, y provincia, y compararlos con los de otra provincia con diferente cultura, historia, y características.
