---
title: "Memoria App - Objetivos 4 y 5 (Visualización y Recomendador)"
author: "Grupo I A2-02 - Pedro"
date: "2026-05-13"
output:
  html_document:
    toc: true
    toc_depth: 4
    toc_float: true
runtime: shiny
---

```{r setup, include=FALSE}
knitr::opts_chunk$set(echo = TRUE, message = FALSE, warning = FALSE)
```

# IMPORTANTE

Este documento se corresponde con **dos secciones distintas** de la memoria principal del proyecto (`memoria_proyecto_II.html`):

-   **Sección 5. OBJETIVO 4 - MAPAS/VISUALIZACIÓN**: explica el proceso completo de generación de los mapas coropléticos comparativos a partir de los datos del AED.
-   **Sección 6.3 Script mapas app**: documenta cómo se integran esos mapas y las gráficas (y el recomendador del Objetivo 5) en una aplicación Shiny.

Para que las referencias cruzadas a otros puntos del proyecto sean inequívocas, se conserva en cada caso la numeración original de la memoria principal.

# 5. OBJETIVO 4 - MAPAS/VISUALIZACIÓN

El cuarto objetivo del proyecto consiste en **representar la distribución geográfica** de las variables construidas durante el AED (sección 1. CREACIÓN DE LOS DATASETS+AED de `memoria_proyecto_II.html`) mediante mapas coropléticos comparativos. Obtenemos **mapas a nivel de municipio** (Valencia vs. Vizcaya) y **a nivel de distrito** (Valencia ciudad vs. Bilbao), con misma escala de color para hacerlo visualmente correcto.

Estos mapas se visualizarán en las pestañas 2 y 3 de la aplicación final, pero son un objetivo en sí mismos.

## 5.1. Paquetes importados

-   **sf:** Sirve para trabajar con datos geográficos. La usamos para leer los archivos GeoJSON y shapefiles, cambiar el sistema de referencia con `st_transform()` y juntar geometrías con `st_union()`.
-   **leaflet:** Es la librería que usamos para hacer los mapas interactivos. Nos permite meter el mapa base con `addProviderTiles()` y pintar encima los polígonos de los municipios con `addPolygons()`.
-   **dplyr:** Usada para limpiar y organizar los datos. Usamos funciones como `filter()`, `mutate()`, `select()` y `left_join()` para modificar las tablas y juntarlas con los mapas.
-   **stringr:** Para retocar textos. Nos viene genial con `str_trim()`, `str_detect()` y `str_to_lower()` para limpiar los nombres de los municipios y asegurarnos de que coincidan al hacer los joins.
-   **readr:** Para cargar los archivos CSV con los datos que ya habíamos calculado en el AED.
-   **htmltools:** Usamos solo la función `HTML()` para que las etiquetas que salen al pasar el ratón por encima del mapa tengan formato con negritas y saltos de línea.

```{r}
library(sf)
library(leaflet)
library(dplyr)
library(stringr)
library(readr)
library(htmltools)
```

## 5.2. Carga de los datos tabulares

Cargamos los CSV con todas las variables ya calculadas en la fase de AED (ver secciones 1.2.1 a 1.2.4 de `memoria_proyecto_II.html`). Hay cuatro tablas: dos a nivel municipal (Valencia y Vizcaya) y dos a nivel de distrito (Valencia ciudad y Bilbao).

Forzamos `cod_municipio` a tipo carácter porque más adelante hay que cruzar estos datos con los GeoJSON, donde los códigos INE vienen como string. Si se quedasen como numérico, el join fallaría (si se intenta hacer match entre integer y character, R no encuentra coincidencias y asigna faltantes a todas las filas)

```{r}
df_vlc <- read.csv("municipios_valencia_todos_municipios.csv",
                   colClasses = c(cod_municipio = "character"))
df_viz <- read.csv("municipios_vizcaya_todos_municipios.csv",
                   colClasses = c(cod_municipio = "character"))

df_distritos_vlc <- read.csv("distritos_valencia_base_final.csv")
df_distritos_bil <- read.csv("distritos_bilbao_base_final.csv")
```

## 5.3. Carga de las delimitaciones territoriales

Cargamos las cuatro "capas geográficas": municipios de Valencia y Vizcaya, y distritos de Valencia ciudad y Bilbao. Cada archivo viene de una fuente oficial distinta (Generalitat Valenciana, Gobierno Vasco, Ayuntamiento de Bilbao).

### 5.3.1. Sistema de referencia

Todas las capas se proyectan a WGS84 (EPSG:4326), que es el sistema de referencia que Leaflet usa por defecto. Si se le pasa una capa en otro CRS (por ejemplo ETRS89 / UTM zona 30, que es el habitual en datos oficiales españoles), Leaflet la pinta en coordenadas incorrectas.

### 5.3.2. Filtros específicos por capa

En cada capa aplicamos además un filtro adaptado a la naturaleza del archivo de origen:

-   **Municipios de Valencia**: el GeoJSON oficial de la Generalitat incluye todos los municipios de la Comunidad Valenciana (provincias 03, 12 y 46). Filtramos `CODPROV == "46"` (código INE de la provincia de Valencia).
-   **Municipios de Vizcaya**: el shapefile del Gobierno Vasco contiene las tres provincias del País Vasco (Bizkaia, Gipuzkoa, Araba). Nos quedamos con `TERRITORIO == "BIZKAIA"`. Además, creamos `nombre_join` porque el shapefile no comparte código INE con nuestro CSV de Vizcaya, así que el join posterior se hará por nombre.
-   **Distritos de Valencia**: el GeoJSON viene a nivel de sección censal (más detalle del que necesitamos) y con código INE de municipio. Filtramos por las secciones que pertenecen a Valencia ciudad (INE `46250`) y agregamos las geometrías con `st_union()` agrupando por distrito. Así, de \~600 secciones censales pasamos a los 19 distritos oficiales.
-   **Distritos de Bilbao**: el archivo del Ayuntamiento ya viene a nivel de distrito directamente; solo renombramos la columna a `cod_distrito` para mantener la consistencia con el otro archivo (el de distritos de Valencia).

```{r}
# Municipios de Valencia: solo provincia 46
mapa_vlc_raw <- st_read("delimitacion_municipios_valencia.geojson", quiet = TRUE) %>%
  filter(CODPROV == "46") %>%
  mutate(MUNIINE = as.character(MUNIINE)) %>%
  st_transform(4326)

# Municipios de Bizkaia: normalizamos el nombre para el join
mapa_viz_raw <- st_read("MUNICIPIOS_5000_ETRS89.shp", quiet = TRUE) %>%
  filter(TERRITORIO == "BIZKAIA") %>%
  mutate(nombre_join = tolower(str_trim(NOMBRE_TOP))) %>%
  st_transform(4326)

# Distritos de Valencia ciudad: agregamos secciones al nivel de distrito
mapa_distritos_vlc_raw <- st_read("delimitacion_distritos_valencia.geojson", quiet = TRUE) %>%
  filter(str_starts(as.character(INE_MUN), "46250")) %>%
  group_by(DISTRITO) %>%
  summarise(geometry = st_union(geometry), .groups = "drop") %>%
  rename(cod_distrito = DISTRITO) %>%
  st_transform(4326)

# Distritos de Bilbao
mapa_distritos_bil_raw <- st_read("delimitacion_distritos_bilbao.geojson", quiet = TRUE) %>%
  rename(cod_distrito = distrito) %>%
  st_transform(4326)
```

## 5.4. Unión de geometrías y datos

Una vez tenemos los polígonos y las tablas, hay que unirlos para que cada geometría lleve consigo todas las variables que se mostrarán en los mapas.

### 5.4.1. Valencia y distritos de Bilbao

Para los municipios de Valencia y para los distritos de ambas ciudades el join es directo por el código administrativo correspondiente (`cod_municipio` o `cod_distrito`).

```{r}
# Valencia: join directo por código INE
mapa_vlc <- mapa_vlc_raw %>%
  left_join(df_vlc %>% mutate(cod_municipio = as.character(cod_municipio)),
            by = c("MUNIINE" = "cod_municipio"))
```

### 5.4.2. Vizcaya

Vizcaya es el caso conflictivo. El shapefile oficial de Bizkaia usa nombres bilingües (por ejemplo, "Karrantza Harana/Valle de Carranza"), mientras que el CSV de partida usa solo una de las dos formas ("valle de carranza"). Si hiciéramos un `left_join` directo por nombre, todas las filas en conflicto quedarían como NA en las variables del AED y los mapas se mostrarían incompletos.

La solución que hemos dado consiste en corregir manualmente los casos conflictivos antes del join, usando `case_when` para detectar el nombre que aparece en el CSV y reescribirlo con la forma bilingüe que aparece en el shapefile:

```{r}
# Vizcaya: corrección manual de los nombres bilingües conflictivos
df_viz_limpio <- df_viz %>%
  mutate(
    nombre_join = tolower(str_trim(nombre_municipio)),
    nombre_join = case_when(
      str_detect(nombre_join, "karrantza")    ~ "karrantza harana / valle de carranza",
      str_detect(nombre_join, "urduña")       ~ "urduña / orduña",
      str_detect(nombre_join, "arrankudiaga") ~ "arrankudiaga-zollo",
      str_detect(nombre_join, "munitibar")    ~ "munitibar-arbatzegi gerrikaitz-",
      str_detect(nombre_join, "limitado")     ~ "limitadua / el limitado",
      TRUE ~ nombre_join
    )
  )
```

Ahora guardamos los objetos `sf`.

```{r}
mapa_viz           <- mapa_viz_raw %>% left_join(df_viz_limpio, by = "nombre_join")
mapa_distritos_vlc <- mapa_distritos_vlc_raw %>% left_join(df_distritos_vlc, by = "cod_distrito")
mapa_distritos_bil <- mapa_distritos_bil_raw %>% left_join(df_distritos_bil, by = "cod_distrito")
```

Tras este chunk tenemos cuatro objetos `sf` listos para mapear: `mapa_vlc`, `mapa_viz`, `mapa_distritos_vlc` y `mapa_distritos_bil`. Cada uno contiene los polígonos junto con todas las variables del AED.

## 5.5. Decisiones de diseño visual

### 5.5.1. Escala de color compartida entre mapas comparados

Cuando se comparan dos mapas (Valencia vs. Vizcaya), si cada uno usa su propia escala — es decir, su propio mínimo y máximo — el verde de un mapa puede representar valores muy distintos al verde del otro, y la comparación visual deja de ser útil.

La solución que hemos encontrado es calcular el dominio combinado (concatenando los valores de ambos territorios) y pasarlo como referencia única a las dos llamadas a `hacer_mapa()`. Así el mismo color significa el mismo valor en cualquiera de los dos mapas. Esto se implementa más adelante en el servidor de la app (sección 6.3.8).

### 5.5.2. Paletas invertidas para variables donde "menos es mejor"

Por defecto, en una paleta `YlOrRd` (amarillo → naranja → rojo) los valores altos se representan con tonos más intensos. Esto funciona bien para variables como "número de hospitales" o "renta media", donde más es mejor.

Pero hay variables donde la lectura es la opuesta: en "distancia al hospital más cercano" o "esfuerzo inmobiliario", un valor alto es negativo. Si usáramos la misma paleta, el rojo intenso señalaría los municipios "peores", lo cual choca con la intuición.

Para evitar esa confusión, mantenemos una lista de variables "invertidas". Para estas se usa una paleta divergente `RdYlGn` (rojo → amarillo → verde) con el argumento `reverse = TRUE`, de manera que el verde represente siempre lo "deseable" independientemente de la variable.

```{r}
vars_invertidas <- c(
  "distancia_hospital", "distancia_centro_educativo",
  "esfuerzo_alquiler", "indice_envejecimiento"
)
```

### 5.5.3. Representación de faltantes

Algunos municipios pequeños no tienen datos para ciertas variables. En lugar de excluir esos municipios del mapa, se pintan en gris claro con la etiqueta "Sin dato" al pasar el ratón. Así el mapa sigue siendo legible y el usuario distingue claramente "no medido" de "medido bajo".

## 5.6. Función principal: hacer_mapa()

La función `hacer_mapa()` recoge todo lo necesario para generar un mapa Leaflet a partir de cualquier capa `sf` y variable. Sus argumentos son:

-   **mapa_sf**: la capa geoespacial con los datos ya unidos (uno de los cuatro objetos creados en el 5.4).
-   **variable**: el nombre de la columna a representar.
-   **etiqueta**: el texto legible que aparecerá en el tooltip al pasar el ratón.
-   **col_label**: el nombre de la columna que contiene la denominación del territorio (`"NOMBRE"` para municipios de Valencia, `"NOMBRE_TOP"` para municipios de Vizcaya y `"nombre_distrito"` para distritos).
-   **dominio_compartido**: vector con los valores combinados de ambos territorios, para garantizar la misma escala en los mapas comparados.
-   **`lng`**, **`lat`**, **`zoom`** (opcionales): ubicación de vista inicial. Solo se usan en Valencia ciudad, porque el encuadre automático de Leaflet no la centra bien por la forma de la ciudad (la Albufera extiende el mapa muy hacia abajo y no aporta información relevante).

La paleta se elige en función de si la variable está en `vars_invertidas`. Las etiquetas se construyen como HTML para mostrar tanto el nombre del territorio como el valor asignado.

```{r}
hacer_mapa <- function(mapa_sf, variable, etiqueta, col_label,
                       dominio_compartido = NULL,
                       lng = NULL, lat = NULL, zoom = NULL) {

  valores <- mapa_sf[[variable]]

  # Caso variable sin datos
  if (is.null(valores) || all(is.na(valores))) {
    return(leaflet() %>% addProviderTiles(providers$CartoDB.Positron) %>%
             addControl(html = "<b style='color:#c0392b'>Sin datos</b>", position = "topright"))
  }

  # Paleta: invertida si la variable está en vars_invertidas
  dominio <- if (!is.null(dominio_compartido)) dominio_compartido else valores
  pal <- if (variable %in% vars_invertidas) {
    colorNumeric("RdYlGn", domain = dominio, na.color = "#d0d0d0", reverse = TRUE)
  } else {
    colorNumeric("YlOrRd", domain = dominio, na.color = "#d0d0d0")
  }

  # Etiquetas HTML al pasar el ratón
  etiquetas_hover <- paste0(
    "<b>", mapa_sf[[col_label]], "</b><br>", etiqueta, ": ",
    ifelse(is.na(valores), "Sin dato", round(valores, 2))
  ) %>% lapply(htmltools::HTML)

  mapa <- leaflet(mapa_sf) %>%
    addProviderTiles(providers$CartoDB.Positron) %>%
    addPolygons(
      fillColor = ~pal(get(variable)), color = "white", weight = 1.2,
      opacity = 1, fillOpacity = 0.78,
      highlightOptions = highlightOptions(weight = 2.5, color = "#333",
                                          fillOpacity = 1, bringToFront = TRUE),
      label = etiquetas_hover
    )

  # Vista inicial opcional (Valencia ciudad necesita zoom y posición específicos)
  if (!is.null(lng) && !is.null(lat) && !is.null(zoom))
    mapa <- mapa %>% setView(lng = lng, lat = lat, zoom = zoom)

  mapa
}
```

Se ha elegido el tile `CartoDB.Positron` como capa base porque es muy claro y tiene poco contraste. Deja el protagonismo a los polígonos de los territorios.

## 5.7. Leyenda compartida

Por defecto, Leaflet añade una leyenda dentro de cada mapa con `addLegend()`. Eso funciona bien para un mapa aislado, pero en nuestro contexto comparativo (dos mapas con escala compartida) crearía dos leyendas idénticas pegadas una al lado de la otra, lo cual es redundante y resta espacio al mapa.

La solución es construir una leyenda HTML única que se coloca encima de los dos mapas, fuera de Leaflet. La función `hacer_leyenda_html()` crea un gradiente CSS de 7 pasos (7 puntos de control) calculado sobre el dominio combinado, calcula los valores numéricos del mínimo y el máximo, y añade una pequeña marca para indicar el color de "Sin dato".

```{r}
hacer_leyenda_html <- function(variable, etiqueta, dominio) {

  dominio_limpio <- dominio[!is.na(dominio)]
  if (length(dominio_limpio) == 0) return(HTML(""))

  pal <- if (variable %in% vars_invertidas) {
    colorNumeric("RdYlGn", domain = dominio_limpio, reverse = TRUE)
  } else {
    colorNumeric("YlOrRd", domain = dominio_limpio)
  }

  # 7 puntos equidistantes para construir el gradiente CSS
  pasos     <- seq(min(dominio_limpio), max(dominio_limpio), length.out = 7)
  gradiente <- paste(pal(pasos), collapse = ", ")
  labels    <- round(pasos, 1)

  HTML(paste0(
    '<div style="display:flex;align-items:center;justify-content:center;gap:12px;',
    'padding:10px 20px;background:#f8f9fa;border:1px solid #dee2e6;border-radius:8px;',
    'margin:8px 0 14px;font-size:13px;flex-wrap:wrap;">',
    '<span style="font-weight:bold;">', etiqueta, '</span>',
    '<span>', labels[1], '</span>',
    '<div style="width:240px;height:16px;border-radius:4px;',
    'background:linear-gradient(to right,', gradiente, ');border:1px solid #ccc;"></div>',
    '<span>', labels[7], '</span>',
    '<span style="margin-left:6px;color:#888;">',
    '<span style="display:inline-block;width:13px;height:13px;background:#d0d0d0;',
    'border:1px solid #bbb;border-radius:2px;vertical-align:middle;margin-right:3px;"></span>',
    'Sin dato</span></div>'
  ))
}
```

## 5.8. Representación de gráficas

Como complemento a los mapas, la aplicación incluye las gráficas estadísticas comparativas generadas previamente en la fase de Análisis Exploratorio de Datos (AED) de la memoria principal en:

-   **Punto** **4.1 Comparación municipios**

-   **Punto 4.2 Comparación distritos**

-   **Punto 4.3 Comparación ciudades**

Para evitar recalcular las gráficas en tiempo real, se optó por descargar las gráficas previamente descargadas en PNG y almacenarlas en la misma carpeta de este Rmd. Mediante `addResourcePath()`, Shiny accede a ellas de forma directa, permitiendo que aparezcan instantáneamente en la app, en:

-   **Pestaña 4 – Comparativa entre ciudades:** Muestra las gráficas de los bloques 4.2 y 4.3.

-   **Pestaña 5 – Comparativa entre provincias:** Muestra las gráficas del bloque 4.1.

Cada imagen se carga a través de la función HTML `bloque_grafica()` (ver en 6.3.5. Bloques HTML reutilizables), que les añade automáticamente un pie de foto explicativo con la misma interpretación de la memoria principal.

## 5.9. Conclusión del objetivo

Tras este flujo disponemos de:

-   Cuatro objetos `sf` (`mapa_vlc`, `mapa_viz`, `mapa_distritos_vlc`, `mapa_distritos_bil`) con polígonos y datos del AED ya unidos.
-   Una lista (`vars_invertidas`) que define qué variables usan paleta inversa para evitar confusión (verde = deseable).
-   Dos funciones (`hacer_mapa()` y `hacer_leyenda_html()`) que producen los mapas coropléticos y su leyenda compartida.

Este es el Objetivo 4 cumplido: el sistema de visualización geoespacial está construido y es independiente de la aplicación. La siguiente sección (6.3) documenta cómo se integran en la app Shiny final.

# 6.3. Script mapas app

A partir de aquí se documenta el contenido específico de `script_app.Rmd`: añadir el motor del recomendador (Objetivo 5) y montar la aplicación Shiny que combina ese recomendador con los mapas coropléticos generados en la sección anterior.

A diferencia de la sección 5, este bloque **no es autosuficiente**: asume que los objetos `mapa_vlc`, `mapa_viz`, `mapa_distritos_vlc`, `mapa_distritos_bil`, `vars_invertidas`, `hacer_mapa()` y `hacer_leyenda_html()` ya están cargados en memoria (todos vienen del Objetivo 4).

## 6.3.1. Configuración inicial

Además de los paquetes ya cargados en la sección 5, la app necesita:

-   **shiny**: framework para construir aplicaciones web interactivas en R. Proporciona las funciones base (`navbarPage`, `tabPanel`, `actionButton`, `renderUI`, etc.).
-   **bslib**: temas Bootstrap para Shiny. Aplica el tema "flatly" con el color principal `#2c3e50`.
-   **tidyr**: transformación de datos. Se usa puntualmente en la lógica del recomendador (`replace_na`).
-   **plotly**: gráficos interactivos avanzados. Se importa por compatibilidad futura; en esta versión los gráficos comparativos son imágenes estáticas (PNG).

```{r}
library(shiny)
library(bslib)
library(tidyr)
library(plotly)
```

##### Registramos los recursos estáticos.

Las gráficas comparativas de las pestañas 4 y 5 son imágenes PNG generadas previamente en la memoria principal (ver secciones 4.1 Comparacion municipios y 4.3 Comparacion ciudades de `memoria_proyecto_II.html`). Para que Shiny pueda servirlas con URLs del tipo `imgs/comparacion_X.png`, se registra una ruta virtual que apunta al directorio de trabajo.

```{r}
addResourcePath("imgs", getwd())
```

**Nota importante sobre las imágenes.** Los archivos PNG que se muestran en las pestañas 4 y 5 deben estar en la misma carpeta que `script_app.Rmd`. La función `addResourcePath()` crea una ruta virtual llamada `imgs` que apunta al directorio de trabajo actual; los bloques HTML de la UI luego acceden a estos archivos mediante `paste0("imgs/", src)` en la función `bloque_grafica()`. Por tanto, para que la app funcione, los archivos `comparacion_ciudades_X.png`, `comparacion_distritos_X.png` y `comparacion_municipios_X.png` deben existir en el mismo directorio.

## 6.3.2. Datos del recomendador

El recomendador trabaja con tablas separadas que solo contienen las variables relevantes para el cálculo de similitud (ver sección 6.2 Recomendador de `memoria_proyecto_II.html`). Además, cargamos un CSV de descripciones textuales que se mostrará junto a cada municipio recomendado (ver sección 6.1 Descripciones recomendador de `memoria_proyecto_II.html`).

El campo `nombre_municipio_arreglado` de las descripciones está intencionadamente preparado para coincidir con el `nombre_municipio` que devuelve el recomendador, evitando tener que hacer normalizaciones adicionales en tiempo de ejecución.

```{r}
valencia_rec <- read_csv("municipios_valencia_recomendador.csv", show_col_types = FALSE)
vizcaya_rec  <- read_csv("municipios_vizcaya_recomendador.csv",  show_col_types = FALSE)

descripciones <- read.csv(
  "descripciones_municipios.csv",
  sep = ";", encoding = "UTF-8", stringsAsFactors = FALSE
)
```

## 6.3.3. Lógica del recomendador

La lógica completa del recomendador — discretización por quintiles, filtros encadenados según las preguntas del formulario y cálculo de la distancia de similitud — **está documentada en detalle en la sección 6.2 Recomendador de `memoria_proyecto_II.html`**.

Aquí únicamente se reproduce el código necesario para que la app sea ejecutable. El resultado del bloque es la función `recomendar(p1, ..., p9, k)`, que dadas las respuestas del usuario devuelve los `k` municipios más afines.

```{r}
niveles_perfil    <- c("muy bajo", "bajo", "medio", "alto", "muy alto")
niveles_distancia <- c("0", "muy baja", "baja", "media", "alta", "muy alta")

# Discretización por quintiles (variables de perfil)
discretizar_perfil <- function(x) {
  x <- as.numeric(x)
  if (sum(!is.na(x)) == 0)
    return(factor(rep(NA_character_, length(x)), levels = niveles_perfil, ordered = TRUE))
  cortes <- quantile(x, probs = seq(0, 1, 0.2), na.rm = TRUE, names = FALSE)
  cortes <- unique(cortes)
  if (length(cortes) < 2)
    return(factor(rep("medio", length(x)), levels = niveles_perfil, ordered = TRUE))
  etiquetas <- niveles_perfil[1:(length(cortes) - 1)]
  factor(as.character(cut(x, breaks = cortes, labels = etiquetas, include.lowest = TRUE)),
         levels = niveles_perfil, ordered = TRUE)
}

# Discretización especial para distancias (el 0 va aparte)
discretizar_distancia <- function(x) {
  x <- as.numeric(x)
  resultado <- rep(NA_character_, length(x))
  resultado[!is.na(x) & x == 0] <- "0"
  positivos <- !is.na(x) & x > 0
  if (sum(positivos) > 0) {
    cortes <- quantile(x[positivos], probs = seq(0, 1, 0.2), na.rm = TRUE, names = FALSE)
    cortes <- unique(cortes)
    if (length(cortes) < 2) {
      resultado[positivos] <- "media"
    } else {
      etiquetas <- niveles_distancia[-1][1:(length(cortes) - 1)]
      resultado[positivos] <- as.character(cut(x[positivos], breaks = cortes,
                                               labels = etiquetas, include.lowest = TRUE))
    }
  }
  factor(resultado, levels = niveles_distancia, ordered = TRUE)
}

# Clasificación de la actividad económica del entorno en 5 niveles ordinales
clasificar_actividad_entorno <- function(x) {
  x <- str_to_lower(as.character(x))
  es_agro  <- str_detect(x, "agr|agro")
  es_serv  <- str_detect(x, "serv")
  es_ind   <- str_detect(x, "industr|constru")
  es_mixto <- str_detect(x, "mixto|sin especial")
  case_when(
    is.na(x)                                ~ "mixto",
    es_agro & !es_serv & !es_ind            ~ "agricola_rural",
    es_agro & (es_serv | es_ind | es_mixto) ~ "rural_mixto",
    es_mixto                                ~ "mixto",
    es_serv & !es_ind & !es_agro            ~ "servicios",
    es_ind  & !es_serv & !es_agro           ~ "industrial_empresarial",
    es_serv & es_ind                        ~ "industrial_empresarial",
    TRUE                                    ~ "mixto"
  )
}

actividad_ord <- c("agricola_rural" = 1, "rural_mixto" = 2, "mixto" = 3,
                   "servicios" = 4, "industrial_empresarial" = 5)
pasar_actividad_a_numero <- function(x) as.numeric(actividad_ord[as.character(x)])

vars_perfil    <- c("pob_total", "esfuerzo_alquiler", "indice_envejecimiento",
                    "pct_extranjeros", "pct_estudios_sup")
vars_distancia <- c("distancia_centro_educativo", "distancia_hospital")

preparar_recomendador <- function(datos) {
  datos %>%
    mutate(
      across(all_of(vars_perfil),    ~ discretizar_perfil(.x),    .names = "{.col}_cat"),
      across(all_of(vars_distancia), ~ discretizar_distancia(.x), .names = "{.col}_cat"),
      grupo_contratos   = clasificar_actividad_entorno(naturaleza_contratos),
      grupo_contratos_n = pasar_actividad_a_numero(grupo_contratos)
    )
}

# Quintiles calculados por separado para cada territorio
valencia_rec_prep <- preparar_recomendador(valencia_rec)
vizcaya_rec_prep  <- preparar_recomendador(vizcaya_rec)

pasar_binaria <- function(x) {
  x_chr <- str_to_lower(as.character(x))
  x_num <- suppressWarnings(as.numeric(x_chr))
  case_when(
    x_chr %in% c("1", "si", "sí", "s", "true") ~ 1,
    x_chr %in% c("0", "no", "false")            ~ 0,
    !is.na(x_num)                               ~ x_num,
    TRUE                                         ~ 0
  )
}

# Filtros encadenados según las respuestas del formulario
seleccionar_territorio <- function(p1) {
  if (p1 == 1) return(valencia_rec_prep)
  if (p1 == 2) return(vizcaya_rec_prep)
  if (p1 == 3) return(bind_rows(valencia_rec_prep, vizcaya_rec_prep))
  stop("Respuesta no válida en p1.")
}

filtrar_cercania <- function(datos, p2) {
  if (p2 == 4) return(datos)
  cats <- switch(as.character(p2),
    "1" = c("0"),
    "2" = c("0", "muy baja", "baja"),
    "3" = c("0", "muy baja", "baja", "media"),
    stop("Respuesta no válida en p2."))
  datos %>% filter(distancia_centro_educativo_cat %in% cats,
                   distancia_hospital_cat          %in% cats)
}

filtrar_educacion <- function(datos, p3) {
  if (p3 == 3) return(datos)
  cats <- switch(as.character(p3),
    "1" = c("0"),
    "2" = c("0", "muy baja", "baja", "media"),
    stop("Respuesta no válida en p3."))
  datos %>% filter(distancia_centro_educativo_cat %in% cats)
}

filtrar_sanidad <- function(datos, p4) {
  if (p4 == 4) return(datos)
  datos <- datos %>%
    mutate(
      consultorio_local_num   = pasar_binaria(consultorio_local),
      ratio_centros_salud_num = replace_na(suppressWarnings(as.numeric(ratio_centros_salud)), 0),
      atencion_basica         = consultorio_local_num == 1 | ratio_centros_salud_num > 0
    )
  if (p4 == 1) return(datos %>% filter(distancia_hospital_cat == "0"))
  cats_hosp <- switch(as.character(p4),
    "2" = c("0", "muy baja", "baja"),
    "3" = c("0", "muy baja", "baja", "media"),
    stop("Respuesta no válida en p4."))
  datos %>% filter(atencion_basica == TRUE, distancia_hospital_cat %in% cats_hosp)
}

aplicar_filtros <- function(p1, p2, p3, p4) {
  datos <- seleccionar_territorio(p1) %>%
    filtrar_cercania(p2) %>%
    filtrar_educacion(p3) %>%
    filtrar_sanidad(p4)
  if (nrow(datos) == 0) return(NULL)
  datos
}

# Construcción del perfil numérico del usuario
cats_ord <- c("muy bajo" = 1, "bajo" = 2, "medio" = 3, "alto" = 4, "muy alto" = 5)
pasar_a_numero <- function(x) {
  salida <- as.numeric(cats_ord[as.character(x)])
  replace_na(salida, 3)
}

construir_perfil <- function(p5, p6, p7, p8, p9) {
  perfil <- c(
    pob_total             = p5,
    esfuerzo_alquiler     = p6,
    indice_envejecimiento = 6 - p7,
    pct_extranjeros       = p7,
    pct_estudios_sup      = switch(as.character(p9), "1" = 1.5, "2" = 3, "3" = 4.5)
  )
  if (p8 != 6) perfil <- c(perfil, grupo_contratos = p8)
  perfil
}

# Cálculo de similitud: distancia euclídea + desempates
ordenar_por_similitud <- function(candidatos, perfil_usuario, k = 5) {
  candidatos_num <- candidatos %>%
    mutate(
      pob_total_n             = pasar_a_numero(pob_total_cat),
      esfuerzo_alquiler_n     = pasar_a_numero(esfuerzo_alquiler_cat),
      indice_envejecimiento_n = pasar_a_numero(indice_envejecimiento_cat),
      pct_extranjeros_n       = pasar_a_numero(pct_extranjeros_cat),
      pct_estudios_sup_n      = pasar_a_numero(pct_estudios_sup_cat),
      grupo_contratos_n       = replace_na(as.numeric(grupo_contratos_n), 3)
    )
  columnas <- c(
    pob_total             = "pob_total_n",
    esfuerzo_alquiler     = "esfuerzo_alquiler_n",
    indice_envejecimiento = "indice_envejecimiento_n",
    pct_extranjeros       = "pct_extranjeros_n",
    pct_estudios_sup      = "pct_estudios_sup_n",
    grupo_contratos       = "grupo_contratos_n"
  )
  columnas_usadas   <- columnas[names(perfil_usuario)]
  matriz_municipios <- candidatos_num %>% select(all_of(columnas_usadas)) %>% as.matrix()
  perfil_num        <- as.numeric(perfil_usuario)
  filas_validas     <- complete.cases(matriz_municipios)
  candidatos_num    <- candidatos_num[filas_validas, ]
  matriz_municipios <- matriz_municipios[filas_validas, , drop = FALSE]
  if (nrow(matriz_municipios) == 0) return(NULL)
  diferencias <- sweep(matriz_municipios, 2, perfil_num, "-")
  candidatos_num %>%
    mutate(
      distancia_similitud   = sqrt(rowSums(diferencias^2)),
      coincidencias_exactas = rowSums(diferencias == 0),
      diferencia_maxima     = apply(abs(diferencias), 1, max)
    ) %>%
    arrange(distancia_similitud, desc(coincidencias_exactas), diferencia_maxima) %>%
    select(nombre_municipio, provincia, distancia_similitud) %>%
    slice_head(n = k)
}

# Función principal
recomendar <- function(p1, p2, p3, p4, p5, p6, p7, p8, p9, k = 5) {
  candidatos <- aplicar_filtros(p1, p2, p3, p4)
  if (is.null(candidatos)) return(NULL)
  perfil_usuario <- construir_perfil(p5, p6, p7, p8, p9)
  ordenar_por_similitud(candidatos, perfil_usuario, k)
}
```

## 6.3.4. Variables disponibles en los selectores

Definimos dos vectores con nombres que asocian la etiqueta legible (lo que ve el usuario en el desplegable) con el nombre real de la columna en el dataframe. Esto permite que el `selectInput` muestre texto amigable mientras que internamente se trabaja con el identificador técnico de la columna.

A nivel municipal hay **23 variables** disponibles, agrupadas conceptualmente en bloques: demografía, formación, educación, sanidad, vivienda, mercado laboral y conectividad. A nivel de distrito se muestran **13**, omitiendo las variables que no tienen sentido a esa escala (como los porcentajes de contratos sectoriales, que solo existen para municipios).

```{r}
variables_municipios <- c(
  "Poblacion total (hab.)"                  = "pob_total",
  "% Poblacion extranjera"                  = "pct_extranjeros",
  "Indice de envejecimiento (>65 / <16)"    = "indice_envejecimiento",
  "Poblacion menor de 16 anos"              = "pob_menor_16",
  "Poblacion mayor de 65 anos"              = "pob_mayor_65",
  "% Poblacion con estudios superiores"     = "pct_estudios_sup",
  "N de colegios"                           = "num_colegios",
  "Ratio colegios / 1.000 hab."             = "ratio_colegios",
  "Distancia al colegio mas cercano (km)"   = "distancia_centro_educativo",
  "N de centros de salud (AP)"              = "num_centros_salud",
  "Ratio centros salud / 1.000 hab."        = "ratio_centros_salud",
  "N de hospitales"                         = "num_hospitales",
  "Ratio hospitales / 1.000 hab."           = "ratio_hospital",
  "Distancia al hospital mas cercano (km)"  = "distancia_hospital",
  "Precio alquiler (euros/m2)"              = "precio_m2_alquiler",
  "Renta media del hogar (euros)"           = "renta_media_hogar",
  "Esfuerzo inmobiliario (% renta en alq.)" = "esfuerzo_alquiler",
  "Total contratos laborales"               = "contratos_total",
  "% Contratos en agricultura"              = "pct_contratos_agricultura",
  "% Contratos en industria"                = "pct_contratos_industria",
  "% Contratos en construccion"             = "pct_contratos_construccion",
  "% Contratos en servicios"                = "pct_contratos_servicios",
  "% Hogares con fibra 100 Mbps o mas"      = "pct_hogares_100mbps"
)

variables_distritos <- c(
  "Poblacion total (hab.)"                  = "pob_total",
  "Poblacion menor de 16 anos"              = "pob_menor_16",
  "Poblacion mayor de 65 anos"              = "pob_mayor_65",
  "Indice de envejecimiento (>65 / <16)"    = "indice_envejecimiento",
  "N de colegios"                           = "num_colegios",
  "Ratio colegios / 1.000 hab."             = "ratio_colegio",
  "N de hospitales"                         = "num_hospitales",
  "Ratio hospitales / 1.000 hab."           = "ratio_hospital",
  "Precio alquiler (euros/m2)"              = "alquiler_m2",
  "Renta media del hogar (euros)"           = "renta_media_hogar",
  "Esfuerzo inmobiliario (% renta en alq.)" = "esfuerzo_alquiler",
  "N de zonas verdes"                       = "num_zonas_verdes",
  "Ratio zonas verdes / 1.000 hab."         = "ratio_zonas_verdes"
)
```

## 6.3.5. Bloques HTML reutilizables

Para evitar repetir HTML/CSS en la UI, definimos tres pequeñas funciones auxiliares: una para envolver cada mapa con su título, y dos para presentar las gráficas estáticas de las pestañas 4 y 5 con su pie explicativo (una sola o en pareja).

```{r}
# Envuelve un leafletOutput con su título centrado
bloque_mapa <- function(titulo, output_id, height = "520px") {
  div(class = "mapa-bloque",
    div(class = "titulo-mapa", titulo),
    leafletOutput(output_id, height = height, width = "100%"))
}

# Gráfica estática con su pie de figura
bloque_grafica <- function(src, descripcion) {
  div(style = "margin-bottom: 28px;",
    div(style = "background:#fff;border:1px solid #dee2e6;border-radius:10px;
                 padding:12px;box-shadow:0 1px 4px rgba(0,0,0,0.06);",
      tags$img(src = paste0("imgs/", src), width = "100%",
               style = "border-radius:6px;display:block;"),
      div(style = "margin-top:10px;font-size:12.5px;color:#5d6d7e;background:#f0f4f8;
                   border-left:4px solid #2c3e50;border-radius:4px;padding:8px 12px;",
          descripcion)))
}

# Dos gráficas en paralelo
bloque_grafica_doble <- function(src1, desc1, src2, desc2) {
  fluidRow(style = "margin-bottom:10px;",
    column(6, bloque_grafica(src1, desc1)),
    column(6, bloque_grafica(src2, desc2)))
}
```

## 6.3.6. Estilos CSS

Los estilos se definen en un único string `css_responsive` que se inyecta en la app a través de `tags$style()`. La filosofía es: que la app se vea bien tanto en pantalla grande como en móvil, y que las pestañas del recomendador y de comparativa tengan una identidad visual cuidada.

Los puntos clave son:

-   **Forzar ancho completo**: por defecto Shiny limita el ancho del contenido. Se sobreescriben `body`, `container`, `shiny-frame` y `iframe` para que ocupen todo el viewport.
-   **Hueco bajo la navbar fija**: como la barra de navegación está posicionada con `fixed-top`, queda flotando sobre el contenido. Añadimos `padding-top: 70px` al `body` para que el contenido de cada pestaña empiece justo debajo de la barra y no quede tapado.
-   **Tarjetas para el recomendador**: cada pregunta del formulario va dentro de una "tarjeta" blanca con borde y sombra suave (`.rec-pregunta`).
-   **Resultado destacado**: el municipio recomendado se muestra en grande (52px) con una animación de aparición (`fadeIn`), seguido de una descripción larga y una rejilla con los otros 4 municipios.
-   **Breakpoints responsive**: en móvil (\<768px) las columnas se apilan, los mapas reducen altura a 320px y la rejilla pasa a una sola columna. En tablet (768-1024px) los mapas usan 420px de alto.

```{r}
css_responsive <- "
  /* Ancho completo */
  * { box-sizing: border-box; }
  body, html { width: 100% !important; overflow-x: hidden; }
  .container, .container-fluid { width: 100% !important; max-width: 100% !important; }
  .shiny-frame, iframe { width: 100% !important; border: none !important; }

  /* Hueco bajo la navbar fija para que no tape el contenido */
  body { padding-top: 70px !important; }
  .navbar { width: 100vw !important; left: 0 !important; }

  /* Bloques de descripción y mapas */
  .descripcion-pestana {
    background: #f0f4f8; border-left: 4px solid #2c3e50; border-radius: 6px;
    padding: 14px 20px; margin-bottom: 20px; color: #2c3e50; font-size: 14px;
  }
  .titulo-mapa { font-size:13px;font-weight:bold;text-align:center;color:#2c3e50; }
  .panel-selector {
    background:#f8f9fa;border:1px solid #dee2e6;border-radius:8px;
    padding:16px;margin-bottom:16px;
  }
  .nota-leyenda { font-size:12px;color:#7f8c8d;margin-top:8px; }

  /* Recomendador: tarjetas de preguntas */
  .recomendador-wrap { max-width:760px;margin:0 auto;padding:10px 16px 40px; }
  .rec-titulo { font-size:26px;font-weight:700;color:#2c3e50; }
  .rec-subtitulo { font-size:14px;color:#7f8c8d;margin-bottom:28px; }
  .rec-pregunta {
    background:#fff;border:1px solid #dee2e6;border-radius:10px;
    padding:18px 22px;margin-bottom:18px;box-shadow:0 1px 4px rgba(0,0,0,0.06);
  }
  .rec-pregunta label { font-weight:600;color:#2c3e50;font-size:14.5px; }
  .btn-recomendar {
    background-color:#2c3e50 !important;color:#fff !important;
    border-radius:8px !important;padding:12px 32px !important;
    font-size:16px !important;font-weight:600 !important;width:100%;
  }

  /* Resultado del recomendador */
  .resultado-wrap { margin-top:36px;text-align:center;animation:fadeIn 0.6s ease; }
  @keyframes fadeIn { from {opacity:0;transform:translateY(12px);} to {opacity:1;transform:translateY(0);} }
  .resultado-municipio {
    font-size:52px;font-weight:800;color:#2c3e50;letter-spacing:-1px;line-height:1.1;
  }
  .resultado-provincia { font-size:17px;color:#95a5a6;font-style:italic;margin-bottom:20px; }
  .resultado-descripcion {
    background:#f0f4f8;border-left:4px solid #2c3e50;border-radius:8px;
    padding:16px 22px;font-size:14px;text-align:left;max-width:640px;margin:0 auto 24px;
  }
  .otros-grid { display:grid;grid-template-columns:repeat(2,1fr);gap:12px;max-width:640px;margin:0 auto; }
  .otro-municipio { background:#fff;border:1px solid #dee2e6;border-radius:10px;padding:14px 16px; }
  .otro-nombre { font-size:17px;font-weight:700;color:#2c3e50; }
  .otro-provincia { font-size:12px;color:#95a5a6;font-style:italic;margin-bottom:8px; }
  .error-filtros {
    background:#fdf2f2;border-left:4px solid #e74c3c;border-radius:8px;
    padding:16px 20px;color:#c0392b;max-width:640px;margin:28px auto 0;
  }

  /* Responsive */
  @media (max-width:767px) {
    .col-sm-3,.col-sm-6,.col-md-6 { width:100% !important;float:none !important; }
    .leaflet-container { height:320px !important; }
    .resultado-municipio { font-size:38px; }
    .otros-grid { grid-template-columns:1fr; }
  }
  @media (min-width:768px) and (max-width:1024px) {
    .leaflet-container { height:420px !important; }
  }
"
```

## 6.3.7. Construcción de la aplicación

La app se monta con `navbarPage`, que organiza el contenido en pestañas accesibles desde una barra superior. El tema se aplica con `bs_theme(bootswatch = "flatly")`, que da un aspecto limpio y profesional con el azul oscuro del proyecto (`#2c3e50`) como color principal. En la cabecera se inyectan los estilos CSS y se fuerza la `viewport` para que la app escale correctamente en dispositivos móviles.

### 6.3.7.1. Estructura general

Antes de mostrar el código completo, repasamos qué hace cada pestaña:

-   **Pestaña 1 - Recomendador**. Formulario de **9 preguntas** sobre el perfil del usuario: tipo de entorno (Mediterráneo/Atlántico), cercanía a servicios, importancia de educación y sanidad, ambiente, presupuesto, perfil sociocultural, actividad económica del entorno y perfil de vecinos. Cada pregunta se renderiza dentro de una tarjeta `.rec-pregunta` mediante `radioButtons`. Al final, un `actionButton` dispara el cálculo y un `uiOutput` renderiza el resultado de forma reactiva.
-   **Pestañas 2 y 3 - Mapas comparativos**. Misma estructura: un `selectInput` para elegir la variable, una leyenda compartida arriba (`uiOutput`) y dos mapas Leaflet uno al lado del otro (`fluidRow` con dos `column(6)`). Los mapas se generan con la función `hacer_mapa()` definida en la sección 5.6.
-   **Pestañas 4 y 5 - Gráficas comparativas**. Galerías estáticas con las imágenes PNG generadas en la memoria principal (ver secciones 4.1 y 4.3 de `memoria_proyecto_II.html`), cada una con su pie explicativo.

### 6.3.7.2. Código de la UI

```{r}
ui <- navbarPage(
  title    = "Ciudad vs Pueblo",
  theme    = bs_theme(bootswatch = "flatly", primary = "#2c3e50"),
  position = "fixed-top",
  header   = tags$head(
    tags$meta(name = "viewport",
              content = "width=device-width, initial-scale=1, maximum-scale=1"),
    tags$style(HTML(css_responsive))
  ),

  # ---- 1. RECOMENDADOR ----
  tabPanel("Recomendador de municipios",
    fluidPage(div(class = "recomendador-wrap", br(),
      div(class = "rec-titulo",    "Recomendador de municipios"),
      div(class = "rec-subtitulo",
          "\u00BFTeletrabajas y quieres saber d\u00F3nde vivir? ",
          "Responde estas preguntas y te diremos qu\u00E9 municipio encaja contigo."),

      div(class = "rec-pregunta",
        radioButtons("p1", "1. \u00BFQu\u00E9 tipo de entorno te resulta m\u00E1s atractivo?",
          choices = c("Mediterr\u00E1neo, seco y temperaturas suaves" = "1",
                      "Verde, h\u00FAmedo y atl\u00E1ntico"            = "2",
                      "Sin preferencia territorial clara"              = "3"))),

      div(class = "rec-pregunta",
        radioButtons("p2", "2. \u00BFQu\u00E9 nivel de cercan\u00EDa a servicios necesitas?",
          choices = c("Todo lo esencial dentro del municipio"      = "1",
                      "Desplazamientos cortos si encaja el lugar"  = "2",
                      "No me importa desplazarme algo m\u00E1s"    = "3",
                      "La distancia no condiciona mi elecci\u00F3n" = "4"))),

      div(class = "rec-pregunta",
        radioButtons("p3", "3. \u00BFQu\u00E9 importancia tendr\u00EDa la educaci\u00F3n cercana?",
          choices = c("Importante tenerlos en el municipio"   = "1",
                      "Relativamente cerca, no imprescindible" = "2",
                      "No condiciona mi elecci\u00F3n"         = "3"))),

      div(class = "rec-pregunta",
        radioButtons("p4", "4. \u00BFQu\u00E9 nivel de tranquilidad sanitaria buscas?",
          choices = c("Hospital en el propio municipio"                  = "1",
                      "Atenci\u00F3n b\u00E1sica cerca y hospital pr\u00F3ximo" = "2",
                      "B\u00E1sica cerca; hospital m\u00E1s lejos est\u00E1 bien" = "3",
                      "No es un aspecto decisivo"                        = "4"))),

      div(class = "rec-pregunta",
        radioButtons("p5", "5. \u00BFC\u00F3mo imaginas tu d\u00EDa a d\u00EDa?",
          choices = c("Muy tranquilo, mucha desconexi\u00F3n"   = "1",
                      "Tranquilo con algo de vida cotidiana"    = "2",
                      "Equilibrado, calma y servicios cerca"    = "3",
                      "Con bastante ambiente y movimiento"      = "4",
                      "Muy activo, vida y servicios constantes" = "5"))),

      div(class = "rec-pregunta",
        radioButtons("p6", "6. \u00BFQu\u00E9 equilibrio precio/comodidad prefieres?",
          choices = c("Muy asequible aunque con pocos servicios"      = "1",
                      "Asequible aunque con menos comodidad"          = "2",
                      "Equilibrio entre precio, comodidad y servicios" = "3",
                      "Pagar algo m\u00E1s si la zona encaja"         = "4",
                      "Priorizar la zona aunque sea m\u00E1s cara"    = "5"))),

      div(class = "rec-pregunta",
        radioButtons("p7", "7. \u00BFQu\u00E9 ambiente cotidiano encajar\u00EDa contigo?",
          choices = c("Muy tranquilo, pausado, arraigo local fuerte" = "1",
                      "Tranquilo y estable, poca variaci\u00F3n"      = "2",
                      "Equilibrado, mezcla de perfiles"               = "3",
                      "Din\u00E1mico, variedad de gente"              = "4",
                      "Muy activo, diverso y en constante cambio"     = "5"))),

      div(class = "rec-pregunta",
        radioButtons("p8", "8. \u00BFQu\u00E9 tipo de actividad te gustar\u00EDa alrededor?",
          choices = c("Muy tranquilo, naturaleza y campo"             = "1",
                      "Algo de actividad local, sin mucho movimiento" = "2",
                      "Variado, sin actividad dominante"               = "3",
                      "Comercios, hosteler\u00EDa y servicios"        = "4",
                      "Empresas, pol\u00EDgonos, actividad productiva" = "5",
                      "No es relevante"                                = "6"))),

      div(class = "rec-pregunta",
        radioButtons("p9", "9. \u00BFQu\u00E9 perfil tendr\u00EDan tus futuros vecinos?",
          choices = c("Oficios manuales, campo o industria"            = "1",
                      "Mezcla de perfiles sin que destaque uno"        = "2",
                      "Alta cualificaci\u00F3n, carreras universitarias" = "3"))),

      actionButton("btn_recomendar", "Calcular mi municipio ideal",
                   class = "btn-recomendar"),
      uiOutput("resultado_recomendador")
    ))
  ),

  # ---- 2. VISUALIZACIÓN DE MUNICIPIOS ----
  tabPanel("Visualizaci\u00F3n de municipios",
    fluidPage(br(),
      div(class = "descripcion-pestana",
          p("Comparativa con misma escala entre Valencia (provincia) y Vizcaya.")),
      div(class = "panel-selector",
        h4("Variable a visualizar"),
        selectInput("var_mun", label = NULL,
                    choices = variables_municipios,
                    selected = "renta_media_hogar", width = "100%"),
        div(class = "nota-leyenda",
            "Escala compartida. Toca un municipio para ver el valor exacto.")),
      h3(textOutput("titulo_mun")),
      uiOutput("leyenda_mun"),
      fluidRow(
        column(6, bloque_mapa("Provincia de Valencia", "mapa_mun_vlc")),
        column(6, bloque_mapa("Vizcaya",               "mapa_mun_viz")))
    )
  ),

  # ---- 3. VISUALIZACIÓN DE DISTRITOS ----
  tabPanel("Visualizaci\u00F3n de distritos",
    fluidPage(br(),
      div(class = "descripcion-pestana",
          p("Comparativa con misma escala entre los distritos de Valencia y Bilbao.")),
      div(class = "panel-selector",
        h4("Variable a visualizar"),
        selectInput("var_dist", label = NULL,
                    choices = variables_distritos,
                    selected = "renta_media_hogar", width = "100%"),
        div(class = "nota-leyenda",
            "Escala compartida. Toca un distrito para ver el valor exacto.")),
      h3(textOutput("titulo_dist")),
      uiOutput("leyenda_dist"),
      fluidRow(
        column(6, bloque_mapa("Valencia ciudad", "mapa_dist_vlc")),
        column(6, bloque_mapa("Bilbao",          "mapa_dist_bil")))
    )
  ),

  # ---- 4. COMPARATIVA ENTRE CIUDADES ----
  tabPanel("Comparativa entre ciudades",
    fluidPage(br(),
      div(class = "descripcion-pestana",
          p("Gr\u00E1ficas comparativas entre Valencia ciudad y Bilbao.")),
      bloque_grafica_doble("comparacion_ciudades_1.png", "Descripci\u00F3n 1...",
                           "comparacion_ciudades_2.png", "Descripci\u00F3n 2..."),
      bloque_grafica("comparacion_ciudades_3.png",       "Descripci\u00F3n 3..."),
      div(class = "seccion-titulo", "Segmentando por distritos..."),
      bloque_grafica_doble("comparacion_distritos_1.png", "Descripci\u00F3n...",
                           "comparacion_distritos_2.png", "Descripci\u00F3n..."),
      bloque_grafica_doble("comparacion_distritos_3.png", "Descripci\u00F3n...",
                           "comparacion_distritos_4.png", "Descripci\u00F3n..."),
      bloque_grafica_doble("comparacion_distritos_5.png", "Descripci\u00F3n...",
                           "comparacion_distritos_6.png", "Descripci\u00F3n..."),
      bloque_grafica_doble("comparacion_distritos_7.png", "Descripci\u00F3n...",
                           "comparacion_distritos_8.png", "Descripci\u00F3n..."),
      bloque_grafica_doble("comparacion_distritos_9.png", "Descripci\u00F3n...",
                           "comparacion_distritos_10.png", "Descripci\u00F3n..."),
      bloque_grafica("comparacion_distritos_11.png",     "Descripci\u00F3n final...")
    )
  ),

  # ---- 5. COMPARATIVA ENTRE PROVINCIAS ----
  tabPanel("Comparativa entre provincias",
    fluidPage(br(),
      div(class = "descripcion-pestana",
          p("Gr\u00E1ficas comparativas entre las provincias de Valencia y Vizcaya.")),
      bloque_grafica_doble("comparacion_municipios_1.png", "Descripci\u00F3n...",
                           "comparacion_municipios_2.png", "Descripci\u00F3n..."),
      bloque_grafica_doble("comparacion_municipios_3.png", "Descripci\u00F3n...",
                           "comparacion_municipios_4.png", "Descripci\u00F3n..."),
      bloque_grafica_doble("comparacion_municipios_5.png", "Descripci\u00F3n...",
                           "comparacion_municipios_6.png", "Descripci\u00F3n..."),
      bloque_grafica_doble("comparacion_municipios_7.png", "Descripci\u00F3n...",
                           "comparacion_municipios_8.png", "Descripci\u00F3n...")
    )
  )
)
```

## 6.3.8. Lógica del servidor

El servidor de Shiny es la parte reactiva: define qué hacer cuando el usuario interactúa. Hay tres bloques claramente diferenciados.

**Recomendador.** El cálculo se dispara con `eventReactive(input$btn_recomendar, ...)`, de manera que solo se ejecuta cuando el usuario pulsa el botón (no cada vez que cambia una respuesta). Una vez calculado, `output$resultado_recomendador` renderiza la UI con el municipio principal destacado y los otros 4 en una rejilla. Si los filtros son demasiado restrictivos y no hay ningún municipio compatible, se muestra un mensaje de error rojizo. Para cada municipio se busca su descripción cruzando provincia + nombre con la tabla `descripciones` (ver sección 6.1 Descripciones recomendador de `memoria_proyecto_II.html`).

**Mapas.** Aquí es donde se aplica la **escala compartida** discutida en 5.5.1: definimos un `reactive()` que combina los valores de Valencia y Vizcaya, y se lo pasamos a las dos llamadas a `hacer_mapa()`. Así ambos mapas usan exactamente la misma escala de color, lo que hace la comparación visual válida. El esquema es idéntico para municipios y distritos; la única diferencia es que los distritos de Valencia ciudad necesitan una vista inicial fija (lng/lat/zoom), porque si no Leaflet calcula automáticamente un encuadre que no se ajusta bien a la ciudad.

```{r}
server <- function(input, output, session) {

  # ---- 1. RECOMENDADOR ----
  resultado_rec <- eventReactive(input$btn_recomendar, {
    recomendar(p1 = as.integer(input$p1), p2 = as.integer(input$p2),
               p3 = as.integer(input$p3), p4 = as.integer(input$p4),
               p5 = as.integer(input$p5), p6 = as.integer(input$p6),
               p7 = as.integer(input$p7), p8 = as.integer(input$p8),
               p9 = as.integer(input$p9), k = 5)
  })

  output$resultado_recomendador <- renderUI({
    res <- resultado_rec()

    # Sin resultados: mostramos mensaje de error
    if (is.null(res) || nrow(res) == 0) {
      return(div(class = "error-filtros",
        tags$b("No hemos encontrado municipios que encajen con tus filtros."),
        tags$br(), "Prueba a relajar la cercan\u00EDa o la sanidad."))
    }

    # Buscamos descripción de un municipio en la tabla descripciones
    buscar_desc <- function(fila) {
      descripciones %>%
        filter(tolower(str_trim(provincia)) == tolower(str_trim(fila$provincia)),
               nombre_municipio_arreglado == fila$nombre_municipio)
    }

    # Municipio principal (menor distancia de similitud)
    principal <- res[1, ]
    dp <- buscar_desc(principal)
    desc1 <- if (nrow(dp) > 0) dp$descripcion1[1] else ""
    desc2 <- if (nrow(dp) > 0) dp$descripcion2[1] else ""

    # Otros 4 municipios en rejilla
    otros_ui <- lapply(seq_len(nrow(res) - 1), function(i) {
      fila <- res[i + 1, ]
      d    <- buscar_desc(fila)
      d1   <- if (nrow(d) > 0) d$descripcion1[1] else ""
      div(class = "otro-municipio",
        div(class = "otro-nombre",    fila$nombre_municipio),
        div(class = "otro-provincia", tools::toTitleCase(fila$provincia)),
        div(class = "otro-desc",      d1))
    })

    div(class = "resultado-wrap",
      div(class = "resultado-intro",       "\u2728 Tu municipio ideal es..."),
      div(class = "resultado-municipio",   principal$nombre_municipio),
      div(class = "resultado-provincia",   tools::toTitleCase(principal$provincia)),
      div(class = "resultado-descripcion", p(desc1), p(desc2)),
      div(class = "otros-titulo",          "Otros municipios que podr\u00EDan encajarte"),
      div(class = "otros-grid", otros_ui))
  })

  # ---- 2. MAPAS DE MUNICIPIOS ----
  # Dominio compartido entre los dos mapas para que usen la misma escala
  dominio_municipios <- reactive({
    c(mapa_vlc[[input$var_mun]], mapa_viz[[input$var_mun]])
  })
  etiqueta_mun <- reactive({
    names(variables_municipios)[variables_municipios == input$var_mun]
  })

  output$titulo_mun   <- renderText({ etiqueta_mun() })
  output$leyenda_mun  <- renderUI({
    hacer_leyenda_html(input$var_mun, etiqueta_mun(), dominio_municipios())
  })
  output$mapa_mun_vlc <- renderLeaflet({
    hacer_mapa(mapa_vlc, input$var_mun, etiqueta_mun(), "NOMBRE",     dominio_municipios())
  })
  output$mapa_mun_viz <- renderLeaflet({
    hacer_mapa(mapa_viz, input$var_mun, etiqueta_mun(), "NOMBRE_TOP", dominio_municipios())
  })

  # ---- 3. MAPAS DE DISTRITOS ----
  # Mismo esquema; Valencia ciudad necesita vista inicial fija
  dominio_distritos <- reactive({
    c(mapa_distritos_vlc[[input$var_dist]], mapa_distritos_bil[[input$var_dist]])
  })
  etiqueta_dist <- reactive({
    names(variables_distritos)[variables_distritos == input$var_dist]
  })

  output$titulo_dist   <- renderText({ etiqueta_dist() })
  output$leyenda_dist  <- renderUI({
    hacer_leyenda_html(input$var_dist, etiqueta_dist(), dominio_distritos())
  })
  output$mapa_dist_vlc <- renderLeaflet({
    hacer_mapa(mapa_distritos_vlc, input$var_dist, etiqueta_dist(),
               "nombre_distrito", dominio_distritos(),
               lng = -0.3763, lat = 39.4699, zoom = 12)
  })
  output$mapa_dist_bil <- renderLeaflet({
    hacer_mapa(mapa_distritos_bil, input$var_dist, etiqueta_dist(),
               "nombre_distrito", dominio_distritos())
  })
}
```

## 6.3.9. Lanzamiento

Por último, se lanza la aplicación combinando UI y server. Al estar el documento marcado con `runtime: shiny`, Shiny renderiza la app directamente dentro del HTML resultante.

```{r}
shinyApp(ui, server)
```

## 6.3.10. Conclusiones

La aplicación **Ciudad vs Pueblo** integra en una misma interfaz los dos productos finales del proyecto: el recomendador (Objetivo 5 — ver sección 6.2 Recomendador de `memoria_proyecto_II.html`) y la visualización comparativa (Objetivo 4 — sección 5 de este documento). Las decisiones de diseño más relevantes han sido:

-   **Misma escala de color en mapas pareados**, para que las comparaciones territoriales sean visualmente honestas (ver 5.5.1).
-   **Paletas invertidas en variables donde menos es mejor** (distancias, esfuerzo, envejecimiento), de forma que el verde represente siempre lo "deseable" (ver 5.5.2).
-   **Joins robustos para Vizcaya**, corrigiendo manualmente los nombres bilingües que rompían el cruce con el shapefile oficial (ver 5.4.2).
-   **Diseño responsive**, con tres breakpoints (móvil, tablet, escritorio) para que la app sea usable en cualquier dispositivo.
-   **Separación entre cálculo y visualización**: las gráficas de las pestañas 4 y 5 se generaron previamente en la memoria principal (ver secciones 4.1 y 4.3 de `memoria_proyecto_II.html`), lo que mantiene la app ligera y rápida.
