---
title: "clustering_distritos"
output: html_document
date: "2026-04-24"
---

```{r setup, include=FALSE}
knitr::opts_chunk$set(echo = TRUE)
library(knitr)
library(mice)
library(cluster)
library(factoextra)
library(NbClust)
library(clValid)
library(PLSandO)
library(aricode)
library(biostatcolors)
```

# Análisis Clustering Distritos

## Preparación datos
<!-- Selección de variables a incluir en el modelo? Centrado y escalado? Transformación de variables? -->

Cargamos los datasets finales de distritos de Valencia y Bilbao, que serán la base del análisis de clustering.
```{r}
distritos_valencia_base <- read_csv("../../datasets/valencia/distritos_valencia_base_final.csv", show_col_types = FALSE)

distritos_bilbao_base <- read_csv("../../datasets/vizcaya-bilbao/distritos_bilbao_base_final.csv",show_col_types =FALSE)

head(distritos_valencia_base)
dim(distritos_valencia_base)

head(distritos_bilbao_base)
dim(distritos_bilbao_base)
```

En primer lugar, añadimos la ciudad a cada observación para poder identificar posteriormente si cada distrito pertenece a Valencia o a Bilbao. Después, unimos ambas bases en un único dataset conjunto.
```{r}
distritos_valencia_clust <- distritos_valencia_base %>%mutate(ciudad = "Valencia")

distritos_bilbao_clust <- distritos_bilbao_base %>%mutate(ciudad = "Bilbao")

distritos_clustering <- bind_rows(distritos_valencia_clust,distritos_bilbao_clust)

dim(distritos_clustering)
table(distritos_clustering$ciudad)
```
A continuación, seleccionamos las variables necesarias para el análisis. Las variables *ciudad*, *cod_distrito*y *nombre_distrito_norm* se conservan como identificadores, mientras que el clustering se realizará sobre *indice_envejecimiento*, *ratio_colegio*, *ratio_hospital*, *esfuerzo_alquiler* y *ratio_zonas_verdes*.
```{r}
distritos_clustering <- distritos_clustering %>%
  select(
    ciudad,
    cod_distrito,
    nombre_distrito_norm,
    indice_envejecimiento,
    ratio_colegio,
    ratio_hospital,
    esfuerzo_alquiler,
    ratio_zonas_verdes)

head(distritos_clustering)
dim(distritos_clustering)
```

Estas variables se han escogido a partir del estudio previo de correlaciones. La variable *indice_envejecimiento* recoge la estructura demográfica, *ratio_colegio* y *ratio_hospital* representan la dotación relativa de servicios, *esfuerzo_alquiler* incorpora la dimensión residencial y socioeconómica, y *ratio_zonas_verdes* mide la disponibilidad relativa de espacios verdes.
```{r}
vars_clustering <- c(
  "indice_envejecimiento",
  "ratio_colegio",
  "ratio_hospital",
  "esfuerzo_alquiler",
  "ratio_zonas_verdes")
```

Antes de aplicar el clustering, comprobamos si existen valores faltantes en las variables seleccionadas. Esta revisión es necesaria porque los métodos de clustering trabajan a partir de una matriz numérica completa y no pueden calcular correctamente las distancias si hay valores ausentes.
```{r}
colSums(is.na(distritos_clustering[, vars_clustering]))
```
A continuación, se crea la matriz de datos que se utilizará en el clustering. Esta matriz contiene exclusivamente las cinco variables activas seleccionada.

```{r}
datos_distritos <- distritos_clustering %>%select(all_of(vars_clustering))

head(datos_distritos)
summary(datos_distritos)
```
Antes de calcular las distancias, se centran y escalan las variables. Este paso es necesario porque las variables están medidas en escalas diferentes. Si no se estandarizaran, las variables con valores numéricamente más grandes podrían tener más peso en la formación de los clusters.
```{r}
datos_distritos2 <- scale(
  datos_distritos,
  center = TRUE,
  scale = TRUE
)

head(datos_distritos2)
summary(datos_distritos2)
```
Tras el escalado, todas las variables quedan expresadas en una escala comparable, con media cero y desviación típica uno. Esto permite que todas contribuyan de forma equilibrada al cálculo de las distancias entre distritos.

Finalmente, se guarda una base auxiliar con la información identificativa de cada distrito. Esta base no se utiliza para calcular los clusters, pero será necesaria más adelante para interpretar los grupos obtenidos y relacionar cada observación con su ciudad y distrito correspondiente.
```{r}
info_distritos <- distritos_clustering %>%
  select(
    ciudad,
    cod_distrito,
    nombre_distrito,
    nombre_distrito_norm)

head(info_distritos)
```


## Elección de la medida de distancia y tendencia de agrupamiento




## Determinación del número de clústeres




## Comparación de métodos de clustering

<!-- Indicar claramente el método elegido y justificar la decisión. -->


## Interpretación de los resultados del clustering


### Caracterización de los clústeres obtenidos


### Relación de los clústeres con otras variables 
