---
title: "clustering_distritos_bilbao"
author: "german"
date: "2026-04-29"
output: html_document
---

```{r setup, include=FALSE}
knitr::opts_chunk$set(echo = TRUE)
```

# Análisis Clustering Distritos Bilbao

## Preparación datos

Cargamos los paquetes necesarios.
```{r}
library(tidyverse)
library(readr)
library(NbClust)
library(gridExtra)
library(knitr)
library(cluster)
library(readr)
library(factoextra)
library(clValid)
library(PLSandO)
library(aricode)
library(biostatcolors)
```


Cargamos el dataset final de distritos de Bilbao, que serán la base del análisis de clustering.
```{r}
distritos_bilbao_base <- read_csv("../../datasets/vizcaya-bilbao/distritos_bilbao_base_final.csv", show_col_types = FALSE)

head(distritos_bilbao_base)
dim(distritos_bilbao_base)
```

Ahora seleccionamos las variables activas del clustering, las cuales han sido seleccionadas tras realizar el estudio de correlación correspondiente a los datasets de distritos. Para ello, creamos el objeto `datos_clustering`, que contiene únicamente dichas variables activas.
```{r}
datos_clustering <- distritos_bilbao_base %>%
  select(
    indice_envejecimiento,
    ratio_colegio,
    ratio_hospital,
    esfuerzo_alquiler,
    ratio_zonas_verdes)
```

Estas variables han sido escogidas a partir del estudio previo de correlaciones. La variable *indice_envejecimiento* recoge la estructura demográfica, *ratio_colegio* y *ratio_hospital* representan la dotación relativa de servicios, *esfuerzo_alquiler* incorpora la dimensión residencial y socioeconómica, y *ratio_zonas_verdes* mide la disponibilidad relativa de espacios verdes.

Revisamos los valores faltantes en las variables activas, ya que no puede haber ningún faltante para realizar el análisis de clustering.
```{r}
faltantes_clustering <- datos_clustering %>%
  summarise(across(everything(), ~ sum(is.na(.)))) %>%
  pivot_longer(
    cols = everything(),
    names_to = "variable",
    values_to = "num_faltantes") %>% arrange(desc(num_faltantes))

faltantes_clustering
```

Ahora conservamos información auxiliar de los distritos para interpretar después.
```{r}
info_distritos <- distritos_bilbao_base %>%
  select(
    cod_distrito,
    nombre_distrito_norm)
```

Aunque no haya faltantes, conviene crear igualmente estos objetos porque los usaremos en todo el análisis, además de realizar la comprobación de que no exista ningún valor faltante en las observaciones.
```{r}
filas_completas <- complete.cases(datos_clustering)

datos_clustering_completo <- datos_clustering[filas_completas, ]

info_distritos_completo <- info_distritos[filas_completas, ]

dim(datos_clustering_completo)
dim(info_distritos_completo)

colSums(is.na(datos_clustering_completo))
```

Como el número de observaciones se mantiene, se comprueba que no se ha eliminado ningún distrito por valores faltantes. Además, de igual modo, vemos que ninguna de las variables cuenta con valores faltantes.

Antes de calcular distancias, debemos estandarizar los datos, ya que tenemos variables en escalas distintas. Para ello, centramos y escalamos mediante la función `scale()`.
```{r}
datos_clustering_scaled <- scale(datos_clustering_completo)

summary(datos_clustering_scaled)
```

Finalmente, se guarda la matriz estandarizada con el nombre *matriz_clustering*, que será el objeto utilizado en los siguientes apartados para calcular distancias y aplicar los distintos métodos de clustering.
```{r}
matriz_clustering <- datos_clustering_scaled
```

## Elección de la medida de distancia y tendencia de agrupamiento

Una vez preparada la matriz numérica estandarizada, se selecciona la medida de distancia que se utilizará para cuantificar la disimilitud entre distritos. Como las variables activas son numéricas y han sido previamente centradas y escaladas, se emplea la distancia euclídea.

Esta medida resulta adecuada porque permite comparar los distritos en un espacio multidimensional donde todas las variables contribuyen en una escala común. Además, la distancia euclídea es una de las medidas más utilizadas en combinación con métodos como el clustering jerárquico con criterio de Ward y el algoritmo k-means.

Antes de aplicar los métodos de agrupamiento, se analiza también la tendencia de agrupamiento de los datos mediante el estadístico Hopkins. El objetivo es comprobar si los distritos presentan cierta estructura interna o si, por el contrario, se distribuyen de forma aproximadamente aleatoria en el espacio definido por las variables seleccionadas.

A continuación, realizamos el cálculo de la matriz de distancias euclídeas a partir de la matriz estandarizada. Esta matriz recoge la disimilitud entre cada par de distritos según las variables activas seleccionadas.
```{r}
dist_distritos <- dist(
  matriz_clustering,
  method = "euclidean")

dist_distritos
```

Visualizamos dicha matriz de distancias. Con esta visualización podremos observar si existen bloques de distritos más similares entre sí. La presencia de zonas más homogéneas puede sugerir una cierta estructura agrupable en los datos.
```{r}
fviz_dist(
  dist_distritos,
  show_labels = FALSE)
```
La visualización de la matriz de distancias muestra diferencias apreciables entre distritos. Se observan varias líneas verticales y horizontales con colores más intensos, que corresponden a distritos que presentan mayor disimilitud respecto al resto de observaciones.

Ahora calculamos la tendencia de agrupamiento con el estadístico de Hopkins, el cual permite evaluar si los datos presentan tendencia de agrupamiento. Valores cercanos a 0,5 indican una distribución aproximadamente aleatoria, mientras que valores más próximos a 1 sugieren una mayor tendencia a formar clústeres.
```{r}
set.seed(123)

hopkins_distritos <- get_clust_tendency(
  matriz_clustering,
  n = nrow(matriz_clustering) - 1,
  graph = TRUE)

hopkins_distritos$hopkins_stat
```
El valor del estadístico de Hopkins obtenido es 0.6178. Este valor se encuentra por encima de 0.5, por lo que los datos no parecen distribuirse de forma completamente aleatoria en el espacio definido por las variables seleccionadas. Sin embargo, al no tratarse de un valor muy próximo a 1, la tendencia de agrupamiento no puede considerarse muy fuerte, sino más bien moderada. Por tanto, el resultado sugiere que puede existir cierta estructura interna en los datos, aunque esta no es especialmente marcada.

## Determinación del número de clústeres

Una vez comprobada la existencia de tendencia de agrupamiento en los datos, se procede a determinar el número adecuado de clústeres. Para ello se utilizan varios criterios complementarios que se muestran a continuación, ya que no existe una única regla automática que garantice la mejor solución.

En primer lugar, se utiliza el método de Silhouette, que permite evaluar la calidad de la asignación de las observaciones a los grupos; los valores más altos indican que los distritos están mejor agrupados dentro de su clúster y más separados de los demás. Simultáneamente, en segundo lugar, se aplica el método del codo mediante la suma de cuadrados intra-clúster, que analiza cómo disminuye la variabilidad interna de los grupos al aumentar el número de clústeres. El objetivo es identificar un punto a partir del cual añadir más grupos apenas mejora la compactación de la solución.
```{r}
## Función auxiliar para aplicar WSS con hcut

hcut_wss <- function(x, k, ...) {
  if (k == 1) {
    list(cluster = rep(1, nrow(x)))}
  else {
    hcut(
      x = x,
      k = k,
      hc_method = "ward.D2",
      hc_metric = "euclidean")}}
```

```{r}
p1 <- fviz_nbclust(
  x = matriz_clustering,
  FUNcluster = hcut,
  method = "silhouette",
  hc_method = "ward.D2",
  k.max = 7,
  verbose = FALSE,
  diss = dist_distritos) +
  labs(title = "Número de clústeres según Silhouette")

p2 <- fviz_nbclust(
  x = matriz_clustering,
  FUNcluster = hcut_wss,
  method = "wss",
  hc_method = "ward.D2",
  k.max = 7,
  verbose = FALSE) +
  labs(title = "Número de clústeres según WSS")

grid.arrange(p1, p2, nrow = 1)
```

El gráfico de Silhouette alcanza su valor máximo para *k = 2*, aunque el valor para *k = 3* es muy similar. Esto indica que, según este criterio, ambas soluciones presentan una separación media comparable entre grupos. A partir de *k = 4*, la silueta disminuye de forma clara, por lo que soluciones con más clústeres parecen menos adecuadas.

Por su parte, el método del codo muestra una disminución continua de la suma de cuadrados intra-clúster conforme aumenta el número de grupos. La reducción es especialmente marcada entre *k = 1* y *k = 3*, y posteriormente la curva desciende de forma más progresiva. Esto sugiere que una solución de 3 clústeres puede ser razonable desde el punto de vista de la compactación interna.

En conjunto, los dos criterios apuntan a una solución sencilla de 2 o 3 clústeres. Aunque Silhouette favorece ligeramente la opción de *k = 2*, se selecciona finalmente *k = 3*, ya que permite obtener una clasificación más informativa e interpretable de los distritos sin generar un número excesivo de grupos.

Teniendo en cuenta el objetivo del análisis, se decide continuar con una solución de *k = 3*. 

A continuación, representamos el dendrograma del clustering jerárquico utilizando la distancia euclídea y el método de Ward.D2. Este dendrograma permite observar visualmente cómo se van agrupando los distritos en función de su similitud.
```{r}
clustering_jerarquico <- hclust(
  d = dist_distritos,
  method = "ward.D2")

fviz_dend(
  clustering_jerarquico,
  k = 3,
  show_labels = TRUE,
  rect = TRUE,
  rect_fill = FALSE,
  rect_border = "black",
  main = "Dendrograma del clustering jerárquico",
  xlab = "Distritos",
  ylab = "Altura",
  cex = 0.5,
  lwd = 0.4)
```

El dendrograma muestra la estructura jerárquica obtenida mediante el método de Ward y la distancia euclídea. Al cortar el árbol en *k = 3* clústeres, se observa una división formada por dos grupos principales de distritos y un tercer clúster de tamaño muy reducido, compuesto por un distrito con un perfil diferenciado respecto al resto.

Esta solución es coherente con la decisión de trabajar con *k = 3*, ya que permite captar más matices que una partición en dos grupos. Sin embargo, debe interpretarse con cautela, porque uno de los clústeres no representa un grupo amplio de distritos, sino un caso particular que se separa del resto por sus características en las variables analizadas.

A diferencia del caso de los municipios, el número más reducido de distritos permite visualizar las etiquetas en el dendrograma, lo que facilita identificar directamente qué distritos quedan agrupados en cada rama. En este caso, el dendrograma sugiere una estructura donde la mayoría de distritos se distribuyen en dos grandes bloques, mientras que uno de ellos aparece como un perfil singular.

A partir del corte del dendrograma en tres grupos, se asigna a cada distrito su clúster correspondiente. La siguiente tabla de frecuencias permite comprobar el tamaño de cada grupo y valorar si la partición obtenida está equilibrada o si uno de los clústeres concentra una mayor proporción de distritos.
```{r}
cluster_jerarquico <- cutree(
  clustering_jerarquico,
  k = 3)

info_distritos_cluster <- info_distritos_completo %>%
  mutate(cluster_jerarquico = as.factor(cluster_jerarquico))

table(info_distritos_cluster$cluster_jerarquico)
```

La solución obtenida no reparte los distritos de forma totalmente equilibrada, ya que uno de los clústeres agrupa un mayor número de observaciones. Sin embargo, esta situación es habitual en datos territoriales, donde pueden existir muchos distritos con perfiles similares y un grupo más reducido con características más diferenciadas.

## Comparación de métodos de clustering

En este apartado se comparan distintos métodos de clustering aplicados sobre la misma matriz de datos previamente escalada. Como en la fase anterior se ha decidido continuar con una solución de tres clústeres, todos los métodos se aplican con *k = 3*. De esta forma, la comparación entre métodos es coherente y permite valorar si las agrupaciones obtenidas son similares o si dependen mucho del algoritmo utilizado.

En primer lugar, se aplica clustering jerárquico con el método de Ward, ya que este método busca formar grupos internamente homogéneos minimizando la variabilidad dentro de los clústeres.

```{r}
clustering_jerarquico <- hclust(
  d = dist_distritos,
  method = "ward.D2"
)

fviz_dend(
  clustering_jerarquico,
  k = 3,
  show_labels = TRUE,
  rect = TRUE,
  rect_fill = FALSE,
  rect_border = "black",
  main = "Dendrograma del clustering jerárquico",
  xlab = "Distritos",
  ylab = "Altura",
  cex = 0.5,
  lwd = 0.4
)
```

El dendrograma permite visualizar cómo se van fusionando progresivamente los distritos hasta formar una estructura jerárquica. Al cortar el árbol en tres clústeres, se obtiene una partición formada por dos grupos principales y un clúster de tamaño más reducido. Esta solución permite captar más matices que una división en dos grupos, aunque debe interpretarse teniendo en cuenta que los clústeres pueden no estar equilibrados en tamaño.

A continuación, se asigna a cada distrito el clúster correspondiente según el corte del dendrograma en tres grupos.

```{r}
cluster_jerarquico <- cutree(
  clustering_jerarquico,
  k = 3
)

distritos_cluster <- info_distritos_completo %>%
  mutate(cluster_jerarquico = as.factor(cluster_jerarquico))

table(distritos_cluster$cluster_jerarquico)
```

La tabla anterior muestra cuántos distritos quedan asignados a cada uno de los clústeres.

Después se aplica el método de k-medias, también con tres clústeres, para comparar sus resultados con los obtenidos mediante clustering jerárquico.

```{r}
set.seed(123)

clustering_kmeans <- kmeans(x = matriz_clustering,centers = 3,nstart = 25)

distritos_cluster <- distritos_cluster %>%
  mutate(cluster_kmeans = as.factor(clustering_kmeans$cluster))

table(distritos_cluster$cluster_kmeans)
```

En tercer lugar, se aplica el método PAM (Partitioning Around Medoids), también conocido como k-medoides. Al igual que k-medias, es un método de partición, pero en lugar de representar cada clúster mediante un centroide promedio, utiliza observaciones reales como representantes de los grupos. Esto puede hacerlo más robusto frente a observaciones extremas.

```{r}
set.seed(123)

clustering_pam <- pam(x = matriz_clustering, k = 3,metric = "euclidean")

distritos_cluster <- distritos_cluster %>%
  mutate(cluster_pam = as.factor(clustering_pam$clustering))

table(distritos_cluster$cluster_pam)
```

El método PAM también divide los distritos en tres grupos, pero lo hace utilizando medoides, es decir, distritos reales que actúan como representantes de cada clúster. La tabla anterior permite comprobar si la solución obtenida con PAM reparte los distritos de forma similar a los métodos anteriores o si genera una partición diferente.

Para comparar los tres métodos utilizados, se construyen tablas cruzadas entre la clasificación jerárquica, la clasificación de k-medias y la clasificación PAM. Todas las soluciones se han obtenido con tres clústeres, por lo que estas tablas permiten comprobar si los métodos asignan los distritos de forma similar o si la agrupación depende del algoritmo utilizado.
```{r}
# Comparación entre clustering jerárquico y k-medias
tabla_jerarquico_kmeans <- table(
  Jerarquico = distritos_cluster$cluster_jerarquico,
  Kmeans = distritos_cluster$cluster_kmeans)

tabla_jerarquico_kmeans

# Comparación entre clustering jerárquico y PAM
tabla_jerarquico_pam <- table(
  Jerarquico = distritos_cluster$cluster_jerarquico,
  PAM = distritos_cluster$cluster_pam)

tabla_jerarquico_pam

# Comparación entre k-medias y PAM
tabla_kmeans_pam <- table(
  Kmeans = distritos_cluster$cluster_kmeans,
  PAM = distritos_cluster$cluster_pam)

tabla_kmeans_pam
```

Las tablas cruzadas permiten comparar las asignaciones obtenidas por los distintos métodos. La comparación entre el método jerárquico y k-medias permite analizar si la solución principal se mantiene al utilizar un método de partición basado en centroides. Por su parte, la comparación con PAM permite evaluar si el uso de medoides en lugar de centroides modifica la agrupación de los distritos. En función del grado de coincidencia entre los tres métodos, se podrá valorar si la estructura detectada es robusta o si depende en mayor medida del algoritmo utilizado.

También se puede visualizar la solución obtenida mediante k-medias sobre las dos primeras dimensiones principales.
```{r}
fviz_cluster(
  clustering_kmeans,
  data = matriz_clustering,
  geom = "point",
  ellipse.type = "convex",
  main = "Clustering k-medias con k = 3")
```

De forma complementaria, se puede visualizar también la solución jerárquica.

```{r}
fviz_cluster(
  list(
    data = matriz_clustering,
    cluster = distritos_cluster$cluster_jerarquico),
  geom = "point",
  ellipse.type = "convex",
  main = "Clustering jerárquico con k = 3")
```

Por último, se visualiza también la solución obtenida mediante PAM.

```{r}
fviz_cluster(
  clustering_pam,
  data = matriz_clustering,
  geom = "point",
  ellipse.type = "convex",
  main = "Clustering PAM con k = 3")
```

```{r}
sil_jerarquico <- silhouette(
  cluster_jerarquico,
  dist_distritos)

sil_kmeans <- silhouette(
  clustering_kmeans$cluster,
  dist_distritos)

sil_pam <- silhouette(
  clustering_pam$clustering,
  dist_distritos)

comparacion_silhouette <- tibble(
  Metodo = c("Jerárquico Ward.D2", "K-medias", "PAM"),
  Silhouette_media = c(
    summary(sil_jerarquico)$avg.width,
    summary(sil_kmeans)$avg.width,
    summary(sil_pam)$avg.width))

knitr::kable(
  comparacion_silhouette,
  digits = 3,
  caption = "Comparación de la silueta media entre métodos")
```
Representamos:
```{r}
colores <- biostatcolors::getbiostatColors()[1:3]

par(mfrow = c(1, 3))

plot(
  sil_jerarquico,
  col = colores,
  border = NA,
  main = "WARD")

plot(
  sil_kmeans,
  col = colores,
  border = NA,
  main = "K-MEDIAS")

plot(
  sil_pam,
  col = colores,
  border = NA,
  main = "K-MEDOIDES")

par(mfrow = c(1, 1))
```

La comparación mediante silhouette muestra que el clustering jerárquico Ward.D2 obtiene la mayor silueta media, con un valor de 0.31, seguido de k-medias con 0.28 y PAM con 0.16. Esto indica que, entre los tres métodos comparados, Ward.D2 ofrece la partición más consistente para *k = 3*, aunque la separación entre grupos es moderada. Además, PAM presenta un clúster con silueta media negativa, lo que sugiere una peor asignación de algunas observaciones.

Por tanto, se mantiene el clustering jerárquico con método Ward.D2 y *k = 3* como solución principal. Esta elección es coherente con la distancia euclídea utilizada, permite representar la estructura mediante el dendrograma y obtiene el mejor resultado de silhouette entre los métodos comparados. No obstante, la solución debe interpretarse con cautela, ya que uno de los clústeres está formado por un único distrito y la separación global entre grupos no es muy elevada.

## Interpretación de los resultados del clustering

En primer lugar, vamos a realizar un análisis PCA completo para ver qué variables utilizadas en el clustering contribuyen más a la separación de los municipios. Como las variables ya se han centrado y escalado previamente para el clustering, aplicamos el PCA sobre *matriz_clustering* con *scaling = "none"*.

```{r}
vars_clustering <- c(
  "indice_envejecimiento",
    "ratio_colegio",
    "ratio_hospital",
    "esfuerzo_alquiler",
    "ratio_zonas_verdes")

datos_interpretacion <- bind_cols(
  distritos_cluster,
  datos_clustering_completo)

# Clúster principal seleccionado
misclust <- distritos_cluster$cluster_jerarquico

# PCA sobre la matriz utilizada en el clustering
miPCA <- pca(
  matriz_clustering,
  scaling = "none")

# Gráfico de varianza explicada
pcaPlot(miPCA, type = "scree")
```

A continuación, se consulta la varianza explicada por las primeras componentes principales para decidir cuántas componentes utilizar en la interpretación.

```{r}
K <- 4

knitr::kable(
  miPCA$explVar[1:K, ],
  digits = 2,
  caption = "Varianza explicada por las componentes principales")
```

En principio, se revisa cuánta variabilidad explican las primeras componentes principales. Para la interpretación gráfica se seleccionan las dos primeras componentes, PC1 y PC2, ya que, aunque PC3 también explique un porcentaje considerable de variabilidad, su autovalor es < 1 y los resultados se representan mejor mediante un solo gráfico en 2 dimensiones.

```{r}
# Scores
p1 <- pcaPlot(miPCA, type = "scores", comp = 1:2,
              colBy = data.frame("cluster" = misclust), labels = TRUE)

# Corr
p2 <- pcaPlot(miPCA, type = "corr", comp = 1:2, colBy = "contrib", col = "hot")

p1
p2
```
A partir del gráfico de puntuaciones, se observa que los clústeres 1 y 3 presentan una transición a lo largo de la primera componente con una zona de superposición, mientras que el clúster 2 (que incluye únicamente el distrito r4) se identifica claramente como un valor atípico, diferenciándose del resto por su posición extrema en la segunda componente.

Por otro lado, el gráfico de correlaciones permite identificar que la primera componente principal está definida mayoritariamente por el ratio de colegios y zonas verdes, mientras que la segunda componente responde principalmente al ratio de hospitales, el esfuerzo de alquiler y el índice de envejecimiento. De esta forma se explica la estructura observada: el clúster 3 se desplaza hacia una mayor dotación de servicios y áreas verdes, mientras que el valor anómalo que forma el clúster 2 se caracteriza por su alta infraestructura hospitalaria en comparación con el resto.


Para complementar la interpretación mediante PCA, se calcula el perfil medio de cada clúster a partir de las variables activas utilizadas en el análisis.

```{r}
mediasCluster <- datos_interpretacion %>%
  group_by(cluster_jerarquico) %>%
  summarise(across(all_of(vars_clustering), ~ mean(.x, na.rm = TRUE)), .groups = "drop")

mediasCluster_matriz <- as.data.frame(mediasCluster)
rownames(mediasCluster_matriz) <- paste0("c", mediasCluster_matriz$cluster_jerarquico)
mediasCluster_matriz <- mediasCluster_matriz[, -1]

knitr::kable(t(round(mediasCluster_matriz, 4)), caption = "Radiografía numérica de los clústeres")
```

También se representa gráficamente el perfil medio de los clústeres para observar de forma visual qué variables diferencian más a cada grupo.
```{r}
colores_plot <- c("#E41A1C", "#377EB8", "#4DAF4A")

medias_escaladas <- apply(mediasCluster_matriz, 2, function(x) (x - min(x)) / (max(x) - min(x)))

par(mar = c(8, 4, 4, 2))
matplot(t(medias_escaladas),
        type = "l", 
        ylab = "Escala raíz cuadrada",
        xlab = "", lwd = 3, 
        lty = 1,
        col = colores_plot, 
        main = "Perfil medio de los clústeres de distritos", 
        xaxt = "n")

axis(side = 1,
     at = 1:ncol(mediasCluster_matriz), 
     labels = colnames(mediasCluster_matriz),
     las = 2,
     cex.axis = 0.8)

legend("topleft",
       legend = rownames(mediasCluster_matriz), 
       lwd = 3,
       col = colores_plot,
       bty = "n",
       ncol = 1)
```

El análisis del perfil medio permite caracterizar cada clúster de distritos según sus rasgos estructurales. El clúster 3 destaca como el perfil más envejecido (índice 219,40) y con mayor presión resºidencial, registrando el esfuerzo de alquiler más alto (31,56) y el mayor ratio de colegios (0,27). Por su parte, el distrito del clúster 2 se define como un distrito joven y de servicios sanitarios, con el menor índice de envejecimiento (134,43) y un ratio de hospitales excepcionalmente elevado en comparación con los demás grupos. El clúster 1 representa un perfil intermedio, caracterizado por tener el ratio de hospitales más bajo y niveles moderados de envejecimiento (160,66) y esfuerzo de alquiler (27,80). En conjunto, las variables más discriminantes para diferenciar estos distritos son el índice de envejecimiento, el ratio de hospital y el esfuerzo de alquiler.

## Conclusión 
