---
title: "clustering_municipios"
author: "Emma Torres"
date: "2026-04-24"
output:
  html_document: default
  pdf_document: default
---

```{r setup, include=FALSE}
knitr::opts_chunk$set(echo = TRUE)
```

## Preparación de datos

Cargamos los paquetes necesarios.
```{r}
library(tidyverse)
library(readr)
library(cluster)
library(factoextra)
library(NbClust)
library(gridExtra)
```

Cargamos los datasets finales de municipios.
```{r}
municipios_valencia <- read_csv("../../datasets/valencia/municipios_valencia_base_final.csv", show_col_types = FALSE)
municipios_bizkaia <- read_csv("../../datasets/vizcaya-bilbao/municipios_vizcaya_base_final.csv", show_col_types = FALSE)

head(municipios_valencia)
dim(municipios_valencia)

head(municipios_bizkaia)
dim(municipios_bizkaia)
```

En primer lugar, añadimos la provincia para cada observación y creamos un dataset conjunto.
```{r}
municipios_valencia <- municipios_valencia %>%
  mutate(provincia = "Valencia")

municipios_bizkaia <- municipios_bizkaia %>%
  mutate(provincia = "Bizkaia")

municipios <- bind_rows(municipios_valencia, municipios_bizkaia)

dim(municipios)
table(municipios$provincia)
```

Ahora seleccionamos las variables activas del clustering, las cuales han sido seleccionadas tras realizar el estudio de correlación correspondiente a los datasets de municipios. Para ello, creamos el objeto datos_clustering, que contiene únicamente dichas variables activas.
```{r}
datos_clustering <- municipios %>%
  select(
    pct_extranjeros,
    indice_envejecimiento,
    pct_estudios_sup,
    ratio_colegios,
    distancia_centro_educativo,
    ratio_centros_salud,
    consultorio_local,
    ratio_hospital,
    distancia_hospital,
    esfuerzo_alquiler,
    pct_hogares_100mbps)
```

Revisamos los valores faltantes en las variables activas, ya que no puede haber ningún faltante para realizar el análisis de clustering.
```{r}
faltantes_clustering <- datos_clustering %>%
  summarise(across(everything(), ~ sum(is.na(.)))) %>%
  pivot_longer(
    cols = everything(),
    names_to = "variable",
    values_to = "num_faltantes") %>% arrange(desc(num_faltantes))

faltantes_clustering
```

Ahora conservamos información auxiliar de los municipios para interpretar después.
```{r}
info_municipios <- municipios %>%
  select(
    cod_municipio,
    nombre_municipio,
    provincia,
    naturaleza_contratos)
```

  
Aunque no haya faltantes, conviene crear igualmente estos objetos porque los usaremos en todo el análisis, además de realizar la comprobación de que no exista ningún valor faltante en las observaciones.
```{r}
filas_completas <- complete.cases(datos_clustering)

datos_clustering_completo <- datos_clustering[filas_completas, ]

info_municipios_completo <- info_municipios[filas_completas, ]

dim(datos_clustering_completo)
dim(info_municipios_completo)

colSums(is.na(datos_clustering_completo))
```
Como el número de observaciones se mantiene en 249, se comprueba que no se ha eliminado ningún municipio por valores faltantes.. Además, de igual modo, vemos que ninguna de las variables cuenta con valores faltantes.

Antes de calcular distancias, debemos estandarizar los datos, ya que tenemos variables en escalas distintas. Para ello, centramos y escalamos mediante la función `scale()`. 
```{r}
datos_clustering_scaled <- scale(datos_clustering_completo)

summary(datos_clustering_scaled)
```

Finalmente, se guarda la matriz estandarizada con el nombre *matriz_clustering*, que será el objeto utilizado en los siguientes apartados para calcular distancias y aplicar los distintos métodos de clustering.
```{r}
matriz_clustering <- datos_clustering_scaled
```

## Elección de la medida de distancia y tendencia de agrupamiento

Una vez preparada la matriz numérica estandarizada, se selecciona la medida de distancia que se utilizará para cuantificar la disimilitud entre municipios. Como las variables activas son numéricas y han sido previamente centradas y escaladas, se emplea la distancia euclídea.

Esta medida resulta adecuada porque permite comparar los municipios en un espacio multidimensional donde todas las variables contribuyen en una escala común. Además, la distancia euclídea es una de las medidas más utilizadas en combinación con métodos como el clustering jerárquico con criterio de Ward y el algoritmo k-means.

Antes de aplicar los métodos de agrupamiento, se analiza también la tendencia de agrupamiento de los datos mediante el estadístico Hopkins. El objetivo es comprobar si los municipios presentan cierta estructura interna o si, por el contrario, se distribuyen de forma aproximadamente aleatoria en el espacio definido por las variables seleccionadas.

A continuación, realizamos el cálculo de la matriz de distancias euclídeas a partir de la matriz estandarizada. Esta matriz recoge la disimilitud entre cada par de municipios según las variables activas seleccionadas.
```{r}
dist_municipios <- dist(
  matriz_clustering,
  method = "euclidean")

dist_municipios
```

Visualizamos dicha matriz de distancias. Con esta visualización podremos observar si existen bloques de municipios más similares entre sí. La presencia de zonas más homogéneas puede sugerir una cierta estructura agrupable en los datos.
```{r}
fviz_dist(
  dist_municipios,
  show_labels = FALSE)
```
La visualización de la matriz de distancias muestra diferencias apreciables entre municipios, con zonas de menor y mayor disimilitud. Aunque el gráfico resulta denso por el elevado número de observaciones, se observan varias líneas verticales y horizontales más oscuras, que corresponden a municipios con un perfil bastante diferente al del resto. 

Ahora calculamos la tendencia de agrupamiento con el estadístico de Hopkins, el cual permite evaluar si los datos presentan tendencia de agrupamiento. Valores cercanos a 0,5 indican una distribución aproximadamente aleatoria, mientras que valores más próximos a 1 sugieren una mayor tendencia a formar clústeres.
```{r}
set.seed(123)

hopkins_municipios <- get_clust_tendency(
  matriz_clustering,
  n = nrow(matriz_clustering) - 1,
  graph = TRUE)

hopkins_municipios$hopkins_stat
```
Como el estadístico de Hopkins presenta un valor de 0,8472533, y este es próximo a 1, nos indica una tendencia de agrupamiento clara, ya que los datos no parecen distribuirse de forma aleatoria en el espacio definido por las variables seleccionadas. Por tanto, con ello se justifica continuar con el análisis de clustering, aplicando distintos métodos para identificar grupos de municipios con características similares.

## Determinación del número de clústeres

Una vez comprobada la existencia de tendencia de agrupamiento en los datos, se procede a determinar el número adecuado de clústeres. Para ello se utilizan varios criterios complementarios que se muestran a continuación, ya que no existe una única regla automática que garantice la mejor solución.

En primer lugar, se utiliza el método de Silhouette, que permite evaluar la calidad de la asignación de las observaciones a los grupos; los valores más altos indican que los municipios están mejor agrupados dentro de su clúster y más separados de los demás. Simultáneamente, en segundo lugar, se aplica el método del codo mediante la suma de cuadrados intra-clúster, que analiza cómo disminuye la variabilidad interna de los grupos al aumentar el número de clústeres. El objetivo es identificar un punto a partir del cual añadir más grupos apenas mejora la compactación de la solución.
```{r}
## Función auxiliar para aplicar WSS con hcut

hcut_wss <- function(x, k, ...) {
  if (k == 1) {
    list(cluster = rep(1, nrow(x)))} 
  else {
    hcut(
      x = x,
      k = k,
      hc_method = "ward.D2",
      hc_metric = "euclidean")}}
```

```{r}
p1 <- fviz_nbclust(
  x = matriz_clustering,
  FUNcluster = hcut,
  method = "silhouette",
  hc_method = "ward.D2",
  k.max = 10,
  verbose = FALSE,
  diss = dist_municipios) +
  labs(title = "Número de clústeres según Silhouette")

p2 <- fviz_nbclust(
  x = matriz_clustering,
  FUNcluster = hcut_wss,
  method = "wss",
  hc_method = "ward.D2",
  k.max = 10,
  verbose = FALSE) +
  labs(title = "Número de clústeres según WSS")

grid.arrange(p1, p2, nrow = 1)
```
El gráfico de Silhouette alcanza su valor máximo para *k = 2*, lo que indica que, según este criterio, la partición en dos clústeres es la que presenta una mejor separación media entre grupos. A partir de ese valor, la silueta disminuye notablemente para *k = 3* y *k = 4*, aunque vuelve a aumentar de forma progresiva para valores superiores de k.

Por su parte, el método del codo muestra una disminución continua de la suma de cuadrados intra-clúster conforme aumenta el número de grupos. La reducción es más marcada entre *k = 1* y *k = 4*, y posteriormente la curva empieza a suavizarse. Esto sugiere que una solución en torno a 3 o 4 clústeres podría ser razonable desde el punto de vista de la compactación interna.

En conjunto, los dos criterios no señalan exactamente la misma solución: Silhouette favorece una división más simple en 2 clústeres, mientras que el método del codo permite considerar una estructura algo más detallada, especialmente con 3 o 4 grupos. Por ello, la elección final del número de clústeres deberá completarse con otros criterios y con la interpretación sustantiva de los grupos obtenidos.

Finalmente, se utiliza la función NbClust, que compara distintos índices de validación interna para proponer un número adecuado de clústeres. Este criterio se interpreta de forma complementaria a los métodos de Silhouette y WSS, ya que permite contrastar si la solución sugerida por los gráficos anteriores se mantiene al considerar un conjunto más amplio de índices.
```{r}
set.seed(123)

nb_municipios <- NbClust(
  data = matriz_clustering,
  distance = "euclidean",
  min.nc = 2,
  max.nc = 10,
  method = "ward.D2",
  index = "alllong")

fviz_nbclust(nb_municipios) +
  labs(title = "Número de clústeres según NbClust")
```
Los resultados de `NbClust` muestran que la opción más respaldada por los índices de validación interna es la solución de *k = 2* clústeres. Este resultado coincide con el método de Silhouette, que también alcanza su valor máximo para dos grupos. Aunque el método del codo permite valorar soluciones algo más detalladas, especialmente en torno a 3 o 4 clústeres, se decide continuar inicialmente con *k = 2*, al ser la alternativa con mayor apoyo estadístico y ofrecer una partición clara de los municipios en dos grandes perfiles diferenciados.

A continuación, representamos el dendrograma del clustering jerárquico utilizando la distancia euclídea y el método de Ward.D2. Este dendrograma permite observar visualmente cómo se van agrupando los municipios en función de su similitud.
```{r}
clustering_jerarquico <- hclust(
  d = dist_municipios,
  method = "ward.D2")

fviz_dend(
  clustering_jerarquico,
  k = 2,
  show_labels = FALSE,
  rect = TRUE,
  rect_fill = FALSE,
  rect_border = "black",
  main = "Dendrograma del clustering jerárquico",
  xlab = "Municipios",
  ylab = "Altura",
  cex = 0.3,
  lwd = 0.4)
```
El dendrograma muestra la estructura jerárquica obtenida mediante el método de Ward y la distancia euclídea. Al cortar el árbol en *k = 2* clústeres, se observa una división principal entre dos grandes grupos de municipios. Esta solución es coherente con los resultados obtenidos previamente mediante el método de la silueta y `NbClust`, que señalaban dos clústeres como la alternativa más adecuada.

Aunque el dendrograma presenta muchas ramas debido al número de municipios analizados, permite comprobar visualmente que existe una separación clara entre los dos grupos principales. Por tanto, se mantiene inicialmente la solución de *k = 2* para continuar el análisis.

A partir del corte del dendrograma en dos grupos, se asigna a cada municipio su clúster correspondiente. La siguient tabla de frecuencias permite comprobar el tamaño de cada grupo y valorar si la partición obtenida está equilibrada o si uno de los clústeres concentra una mayor proporción de municipios.
```{r}
cluster_jerarquico <- cutree(
  clustering_jerarquico,
  k = 2)

info_municipios_cluster <- info_municipios_completo %>%
  mutate(cluster_jerarquico = as.factor(cluster_jerarquico))

table(info_municipios_cluster$cluster_jerarquico)
```
La solución obtenida no reparte los municipios de forma totalmente equilibrada, ya que uno de los clústeres agrupa un mayor número de observaciones. Sin embargo, esta situación es habitual en datos territoriales, donde pueden existir muchos municipios con perfiles similares y un grupo más reducido con características más diferenciadas.

### CREO QUE VAMOS A TENER QUE REVISAR LO DE QUE NOS DE K=2 (SOLO 2 CLUSTERS EN LUGAR DE MÁS)

## Comparación de métodos de clustering

En este apartado se comparan distintos métodos de clustering aplicados sobre la misma matriz de datos previamente escalada. Como en la fase anterior se ha seleccionado inicialmente una solución de dos clústeres, todos los métodos se aplican con `k = 2`. De esta forma, la comparación entre métodos es coherente y permite valorar si las agrupaciones obtenidas son similares o si dependen mucho del algoritmo utilizado.

En primer lugar, se aplica clustering jerárquico con el método de Ward, ya que este método busca formar grupos internamente homogéneos minimizando la variabilidad dentro de los clústeres.

```{r}
clustering_jerarquico <- hclust(
  d = dist_municipios,
  method = "ward.D2"
)

fviz_dend(
  clustering_jerarquico,
  k = 2,
  show_labels = FALSE,
  rect = TRUE,
  rect_fill = FALSE,
  rect_border = "black",
  main = "Dendrograma del clustering jerárquico",
  xlab = "Municipios",
  ylab = "Altura",
  cex = 0.3,
  lwd = 0.4
)
```

El dendrograma permite visualizar cómo se van fusionando progresivamente los municipios hasta formar una estructura jerárquica. Al cortar el árbol en dos clústeres, se obtiene una primera partición de los municipios en dos grupos diferenciados.

A continuación, se asigna a cada municipio el clúster correspondiente según el corte del dendrograma en dos grupos.

```{r}
cluster_jerarquico <- cutree(
  clustering_jerarquico,
  k = 2
)

municipios_cluster <- info_municipios_completo %>%
  mutate(cluster_jerarquico = as.factor(cluster_jerarquico))

table(municipios_cluster$cluster_jerarquico)
```

La tabla anterior muestra cuántos municipios quedan asignados a cada uno de los dos clústeres.

Después se aplica el método de k-medias, también con dos clústeres, para comparar sus resultados con los obtenidos mediante clustering jerárquico.

```{r}
set.seed(123)

clustering_kmeans <- kmeans(
  x = matriz_clustering,
  centers = 2,
  nstart = 25
)

municipios_cluster <- municipios_cluster %>%
  mutate(cluster_kmeans = as.factor(clustering_kmeans$cluster))

table(municipios_cluster$cluster_kmeans)
```
En tercer lugar, se aplica el método PAM (Partitioning Around Medoids), también conocido como k-medoides. Al igual que k-medias, es un método de partición, pero en lugar de representar cada clúster mediante un centroide promedio, utiliza observaciones reales como representantes de los grupos. Esto puede hacerlo más robusto frente a observaciones extremas.

```{r}
# Clustering mediante PAM / k-medoides
set.seed(123)

clustering_pam <- pam(
  x = matriz_clustering,
  k = 2,
  metric = "euclidean"
)

# Asignación de clústeres PAM
municipios_cluster <- municipios_cluster %>%
  mutate(cluster_pam = as.factor(clustering_pam$clustering))

# Tamaño de cada clúster en PAM
table(municipios_cluster$cluster_pam)
```
El método PAM también divide los municipios en dos grupos, pero lo hace utilizando medoides, es decir, municipios reales que actúan como representantes de cada clúster. La tabla anterior permite comprobar si la solución obtenida con PAM reparte los municipios de forma similar a los métodos anteriores o si genera una partición diferente.

Para comparar los tres métodos utilizados, se construyen tablas cruzadas entre la clasificación jerárquica, la clasificación de k-medias y la clasificación PAM. Todas las soluciones se han obtenido con dos clústeres, por lo que estas tablas permiten comprobar si los métodos asignan los municipios de forma similar o si la agrupación depende del algoritmo utilizado.
```{r}
# Comparación entre clustering jerárquico y k-medias
tabla_jerarquico_kmeans <- table(
  Jerarquico = municipios_cluster$cluster_jerarquico,
  Kmeans = municipios_cluster$cluster_kmeans
)

tabla_jerarquico_kmeans

# Comparación entre clustering jerárquico y PAM
tabla_jerarquico_pam <- table(
  Jerarquico = municipios_cluster$cluster_jerarquico,
  PAM = municipios_cluster$cluster_pam
)

tabla_jerarquico_pam

# Comparación entre k-medias y PAM
tabla_kmeans_pam <- table(
  Kmeans = municipios_cluster$cluster_kmeans,
  PAM = municipios_cluster$cluster_pam
)

tabla_kmeans_pam
```
Las tablas cruzadas permiten comparar las asignaciones obtenidas por los distintos métodos. En primer lugar, la comparación entre el método jerárquico y k-medias permite analizar si la solución principal se mantiene al utilizar un método de partición basado en centroides. Además, el método jerárquico y PAM muestran una coincidencia bastante clara en el clúster 1, ya que 56 de los 57 municipios de este grupo también quedan asignados al clúster 1 de PAM. Sin embargo, el clúster 2 jerárquico se reparte entre los dos grupos de PAM. En la comparación entre k-medias y PAM, la coincidencia es menor, lo que indica que las soluciones de partición no son idénticas y que la clasificación depende parcialmente del método utilizado.

También se puede visualizar la solución obtenida mediante k-medias sobre las dos primeras dimensiones principales.

```{r}
fviz_cluster(
  clustering_kmeans,
  data = matriz_clustering,
  geom = "point",
  ellipse.type = "convex",
  main = "Clustering k-medias con k = 2"
)
```

De forma complementaria, se puede visualizar también la solución jerárquica.

```{r}
fviz_cluster(
  list(
    data = matriz_clustering,
    cluster = municipios_cluster$cluster_jerarquico
  ),
  geom = "point",
  ellipse.type = "convex",
  main = "Clustering jerárquico con k = 2"
)
```
Por último, se visualiza también la solución obtenida mediante PAM.

```{r}
fviz_cluster(
  clustering_pam,
  data = matriz_clustering,
  geom = "point",
  ellipse.type = "convex",
  main = "Clustering PAM con k = 2"
)
```


Tras aplicar los tres métodos, se mantiene inicialmente el clustering jerárquico con método Ward.D2 y dos clústeres como solución principal, ya que es coherente con la distancia euclídea utilizada, permite representar el proceso mediante un dendrograma y busca formar grupos compactos y homogéneos. No obstante, la comparación con k-medias y PAM permite comprobar si la estructura detectada es estable o si depende del método de agrupamiento utilizado.

## Interpretación de los resultados

En primer lugar, vamos a realizar un análisis PCA completo para ver qué variables utilizadas en el clustering contribuyen más a la separación de los municipios. Como las variables ya se han centrado y escalado previamente para el clustering, aplicamos el PCA sobre *matriz_clustering* con *scaling = "none"*.

```{r}
vars_clustering <- c(
  "pct_extranjeros",
  "indice_envejecimiento",
  "pct_estudios_sup",
  "ratio_colegios",
  "distancia_centro_educativo",
  "ratio_centros_salud",
  "consultorio_local",
  "ratio_hospital",
  "distancia_hospital",
  "esfuerzo_alquiler",
  "pct_hogares_100mbps"
)

datos_interpretacion <- bind_cols(
  municipios_cluster,
  datos_clustering_completo
)

# Clúster principal seleccionado
misclust <- municipios_cluster$cluster_jerarquico

# PCA sobre la matriz utilizada en el clustering
library(PLSandO)
miPCA <- pca(
  matriz_clustering,
  scaling = "none"
)

# Gráfico de varianza explicada
pcaPlot(miPCA, type = "scree")
```

A continuación, se consulta la varianza explicada por las primeras componentes principales para decidir cuántas componentes utilizar en la interpretación.

```{r}
K <- 4

knitr::kable(
  miPCA$explVar[1:K, ],
  digits = 2,
  caption = "Varianza explicada por las primeras componentes principales"
)
```

En principio, se revisa cuánta variabilidad explican las primeras componentes principales. Para la interpretación gráfica se seleccionan cuatro componentes, de forma que se pueda visualizar la PC1 frente a la PC2 y la PC3 frente a la PC4, sin repetir componentes.

```{r}
p1 <- pcaPlot(
  miPCA,
  type = "scores",
  comp = 1:2,
  colBy = data.frame("cluster" = misclust),
  labels = FALSE,
  repel = TRUE
)

p2 <- pcaPlot(
  miPCA,
  type = "scores",
  comp = 3:4,
  colBy = data.frame("cluster" = misclust),
  labels = FALSE,
  repel = TRUE
)

p3 <- pcaPlot(
  miPCA,
  type = "corr",
  comp = 1:2,
  colBy = "contrib",
  labels = TRUE,
  repel = TRUE,
  col = "hot"
)

p4 <- pcaPlot(
  miPCA,
  type = "corr",
  comp = 3:4,
  colBy = "contrib",
  labels = TRUE,
  repel = TRUE,
  col = "hot"
)

p1
p2
p3
p4
```
A partir de los gráficos de puntuaciones, se observa que los municipios de ambos clústeres presentan una cierta separación en el espacio definido por las primeras componentes principales, aunque no completamente nítida, lo que indica que existen diferencias estructurales pero con cierta superposición.
Por otro lado, los gráficos de correlaciones permiten identificar qué variables contribuyen en mayor medida a la formación de las componentes principales. En particular, variables como el índice de envejecimiento y las distancias a servicios (hospital y centro educativo) presentan un peso relevante en la diferenciación de los municipios, lo que ayuda a explicar la separación observada entre los clústeres.

Para complementar la interpretación mediante PCA, se calcula el perfil medio de cada clúster a partir de las variables activas utilizadas en el análisis.

```{r}
mediasCluster <- datos_interpretacion %>%
  group_by(cluster_jerarquico) %>%
  summarise(
    across(
      all_of(vars_clustering),
      ~ mean(.x, na.rm = TRUE)
    ),
    .groups = "drop"
  )

mediasCluster_matriz <- as.data.frame(mediasCluster)
rownames(mediasCluster_matriz) <- paste0("c", mediasCluster_matriz$cluster_jerarquico)
mediasCluster_matriz <- mediasCluster_matriz[, -1]

knitr::kable(
  t(round(mediasCluster_matriz, 2)),
  caption = "Perfil medio de los clústeres"
)
```

También se representa gráficamente el perfil medio de los clústeres para observar de forma visual qué variables diferencian más a cada grupo.

```{r}
matplot(
  t(mediasCluster_matriz),
  type = "l",
  ylab = "",
  xlab = "",
  lwd = 2,
  lty = 1,
  main = "Perfil medio de los clústeres",
  xaxt = "n"
)

axis(
  side = 1,
  at = 1:ncol(mediasCluster_matriz),
  labels = colnames(mediasCluster_matriz),
  las = 2
)

legend(
  "topleft",
  legend = rownames(mediasCluster_matriz),
  lwd = 2,
  lty = 1,
  bty = "n"
)
```
El análisis del perfil medio de los clústeres permite caracterizar de forma más precisa cada grupo de municipios.
El clúster 1 presenta valores más elevados en el índice de envejecimiento y en las distancias a servicios como hospitales y centros educativos. Esto sugiere que agrupa municipios más envejecidos y con menor accesibilidad a infraestructuras básicas.
Por su parte, el clúster 2 se caracteriza por un menor envejecimiento, una mayor proximidad a servicios, un mayor porcentaje de población con estudios superiores y una mayor cobertura de internet de alta velocidad. Además, presenta un mayor esfuerzo de alquiler, lo que puede estar relacionado con zonas más dinámicas o con mayor presión de mercado.
En conjunto, los resultados indican la existencia de dos perfiles diferenciados de municipios: uno más envejecido y con menor accesibilidad, y otro con mejores indicadores socioeconómicos, educativos y digitales.

## Relación de los clústeres con la naturaleza de los contratos

Además de interpretar los clústeres a partir de las variables activas utilizadas en el análisis, se incorpora la variable *naturaleza_contratos* como variable externa de apoyo. Esta variable no se ha utilizado para construir los clústeres, sino que se emplea posteriormente para analizar si los grupos obtenidos presentan diferencias en la composición sectorial de la contratación.

```{r}
table(
  Cluster = municipios_cluster$cluster_jerarquico,
  Naturaleza = municipios_cluster$naturaleza_contratos
)
```

Para interpretar mejor esta relación, se calculan también los porcentajes por clúster.

```{r}
tabla_naturaleza_pct <- prop.table(
  table(
    Cluster = municipios_cluster$cluster_jerarquico,
    Naturaleza = municipios_cluster$naturaleza_contratos
  ),
  margin = 1
) * 100

round(tabla_naturaleza_pct, 2)
```

Finalmente, se representa gráficamente la solución jerárquica coloreando los municipios según la variable *naturaleza_contratos*. De esta forma, se puede observar si la estructura de los clústeres se relaciona visualmente con la naturaleza predominante de los contratos.

```{r}

pca_plot_datos <- as.data.frame(prcomp(matriz_clustering)$x[, 1:2])

pca_plot_datos <- pca_plot_datos %>%
  mutate(
    cluster_jerarquico = municipios_cluster$cluster_jerarquico,
    naturaleza_contratos = municipios_cluster$naturaleza_contratos
  )

ggplot(
  pca_plot_datos,
  aes(
    x = PC1,
    y = PC2,
    color = naturaleza_contratos,
    shape = cluster_jerarquico
  )
) +
  geom_point(size = 2, alpha = 0.8) +
  labs(
    title = "**Municipios coloreados según naturaleza de los contratos**",
    x = "PC1",
    y = "PC2",
    color = "Naturaleza contratos",
    shape = "Clúster jerárquico"
  ) +
  theme_minimal()
```
La representación gráfica de los clústeres coloreados según la variable naturaleza_contratos no muestra una separación clara entre categorías. Se observa una elevada superposición entre los distintos tipos de municipios, lo que sugiere que la naturaleza de los contratos no es un factor determinante en la formación de los clústeres. Por tanto, esta variable no parece aportar una diferenciación relevante en la interpretación de los grupos obtenidos y no se tendrá en cuenta como elemento explicativo principal.

## Conclusión 

El análisis de clustering ha permitido identificar dos grandes perfiles de municipios a partir de variables demográficas, socioeconómicas, educativas, sanitarias, digitales y de accesibilidad. Tras preparar y escalar los datos, se comprobó la tendencia de agrupamiento y se decidió trabajar con una solución inicial de dos clústeres.

Se compararon distintos métodos, concretamente clustering jerárquico con método Ward.D2, k-medias y PAM. Aunque las soluciones no fueron completamente idénticas, el método jerárquico se mantiene como solución principal porque es coherente con la distancia euclídea utilizada, permite interpretar el proceso mediante el dendrograma y genera grupos internamente homogéneos.

La interpretación mediante PCA y perfiles medios muestra que las variables que más diferencian los clústeres son el indice_envejecimiento, la distancia_hospital y la distancia_centro_educativo. El clúster 1 agrupa municipios más envejecidos y con menor accesibilidad a servicios, mientras que el clúster 2 recoge municipios menos envejecidos, mejor conectados y con mejores indicadores socioeducativos y de accesibilidad.

Por último, la variable naturaleza_contratos se utiliza como apoyo externo para completar la interpretación, permitiendo relacionar los grupos obtenidos con la composición sectorial de la contratación municipal.


















