---
title: "clustering_distritos"
output: html_document
date: "2026-04-24"
---

```{r setup, include=FALSE}
knitr::opts_chunk$set(echo = TRUE)
library(knitr)
library(mice)
library(cluster)
library(factoextra)
library(NbClust)
library(clValid)
library(PLSandO)
library(aricode)
library(biostatcolors)
```

# Análisis Clustering Distritos

## Preparación datos
<!-- Selección de variables a incluir en el modelo? Centrado y escalado? Transformación de variables? -->

Cargamos los datasets finales de distritos de Valencia y Bilbao, que serán la base del análisis de clustering.
```{r}
distritos_valencia_base <- read_csv("../../datasets/valencia/distritos_valencia_base_final.csv", show_col_types = FALSE)

distritos_bilbao_base <- read_csv("../../datasets/vizcaya-bilbao/distritos_bilbao_base_final.csv",show_col_types =FALSE)

head(distritos_valencia_base)
dim(distritos_valencia_base)

head(distritos_bilbao_base)
dim(distritos_bilbao_base)
```

En primer lugar, añadimos la ciudad a cada observación para poder identificar posteriormente si cada distrito pertenece a Valencia o a Bilbao. Después, unimos ambas bases en un único dataset conjunto.
```{r}
distritos_valencia_clust <- distritos_valencia_base %>%mutate(ciudad = "Valencia")

distritos_bilbao_clust <- distritos_bilbao_base %>%mutate(ciudad = "Bilbao")

distritos_clustering <- bind_rows(distritos_valencia_clust,distritos_bilbao_clust)

dim(distritos_clustering)
table(distritos_clustering$ciudad)
```
A continuación, seleccionamos las variables necesarias para el análisis. Las variables *ciudad*, *cod_distrito*y *nombre_distrito_norm* se conservan como identificadores, mientras que el clustering se realizará sobre *indice_envejecimiento*, *ratio_colegio*, *ratio_hospital*, *esfuerzo_alquiler* y *ratio_zonas_verdes*.
```{r}
distritos_clustering <- distritos_clustering %>%
  select(
    ciudad,
    cod_distrito,
    nombre_distrito_norm,
    indice_envejecimiento,
    ratio_colegio,
    ratio_hospital,
    esfuerzo_alquiler,
    ratio_zonas_verdes)

head(distritos_clustering)
dim(distritos_clustering)
```

Estas variables se han escogido a partir del estudio previo de correlaciones. La variable *indice_envejecimiento* recoge la estructura demográfica, *ratio_colegio* y *ratio_hospital* representan la dotación relativa de servicios, *esfuerzo_alquiler* incorpora la dimensión residencial y socioeconómica, y *ratio_zonas_verdes* mide la disponibilidad relativa de espacios verdes.
```{r}
vars_clustering <- c(
  "indice_envejecimiento",
  "ratio_colegio",
  "ratio_hospital",
  "esfuerzo_alquiler",
  "ratio_zonas_verdes")
```

## Elección de la medida de distancia y tendencia de agrupamiento




## Determinación del número de clústeres




## Comparación de métodos de clustering

<!-- Indicar claramente el método elegido y justificar la decisión. -->


## Interpretación de los resultados del clustering


### Caracterización de los clústeres obtenidos


### Relación de los clústeres con otras variables 
