---
title: "clustering_municipios"
author: "Emma Torres"
date: "2026-04-24"
output:
  pdf_document: default
  html_document: default
---

```{r setup, include=FALSE}
knitr::opts_chunk$set(echo = TRUE)
```

## Preparación de datos

Cargamos los paquetes necesarios.
```{r}
library(tidyverse)
library(readr)
library(cluster)
library(factoextra)
library(NbClust)
library(gridExtra)
```

Cargamos los datasets finales de municipios.
```{r}
municipios_valencia <- read_csv("../../datasets/valencia/municipios_valencia_base_final.csv", show_col_types = FALSE)
municipios_bizkaia <- read_csv("../../datasets/vizcaya-bilbao/municipios_vizcaya_base_final.csv", show_col_types = FALSE)

head(municipios_valencia)
dim(municipios_valencia)

head(municipios_bizkaia)
dim(municipios_bizkaia)
```

En primer lugar, añadimos la provincia para cada observación y creamos un dataset conjunto.
```{r}
municipios_valencia <- municipios_valencia %>%
  mutate(provincia = "Valencia")

municipios_bizkaia <- municipios_bizkaia %>%
  mutate(provincia = "Bizkaia")

municipios <- bind_rows(municipios_valencia, municipios_bizkaia)

dim(municipios)
table(municipios$provincia)
```

Ahora seleccionamos las variables activas del clustering, las cuales han sido seleccionadas tras realizar el estudio de correlación correspondiente a los datasets de municipios. Para ello, creamos el objeto datos_clustering, que contiene únicamente dichas variables activas.
```{r}
datos_clustering <- municipios %>%
  select(
    pct_extranjeros,
    indice_envejecimiento,
    pct_estudios_sup,
    ratio_colegios,
    distancia_centro_educativo,
    ratio_centros_salud,
    consultorio_local,
    ratio_hospital,
    distancia_hospital,
    esfuerzo_alquiler,
    pct_hogares_100mbps)
```

Revisamos los valores faltantes en las variables activas, ya que no puede haber ningún faltante para realizar el análisis de clustering.
```{r}
faltantes_clustering <- datos_clustering %>%
  summarise(across(everything(), ~ sum(is.na(.)))) %>%
  pivot_longer(
    cols = everything(),
    names_to = "variable",
    values_to = "num_faltantes") %>% arrange(desc(num_faltantes))

faltantes_clustering
```

Ahora conservamos información auxiliar de los municipios para interpretar después.
```{r}
info_municipios <- municipios %>%
  select(
    cod_municipio,
    nombre_municipio,
    provincia,
    naturaleza_contratos)
```

  
Aunque no haya faltantes, conviene crear igualmente estos objetos porque los usaremos en todo el análisis, además de realizar la comprobación de que no exista ningún valor faltante en las observaciones.
```{r}
filas_completas <- complete.cases(datos_clustering)

datos_clustering_completo <- datos_clustering[filas_completas, ]

info_municipios_completo <- info_municipios[filas_completas, ]

dim(datos_clustering_completo)
dim(info_municipios_completo)

colSums(is.na(datos_clustering_completo))
```
Como el número de observaciones se mantiene en 249, se comprueba que no se ha eliminado ningún municipio por valores faltantes.. Además, de igual modo, vemos que ninguna de las variables cuenta con valores faltantes.

Antes de calcular distancias, debemos estandarizar los datos, ya que tenemos variables en escalas distintas. Para ello, centramos y escalamos mediante la función `scale()`. 
```{r}
datos_clustering_scaled <- scale(datos_clustering_completo)

summary(datos_clustering_scaled)
```

Finalmente, se guarda la matriz estandarizada con el nombre *matriz_clustering*, que será el objeto utilizado en los siguientes apartados para calcular distancias y aplicar los distintos métodos de clustering.
```{r}
matriz_clustering <- datos_clustering_scaled
```

## Elección de la medida de distancia y tendencia de agrupamiento

Una vez preparada la matriz numérica estandarizada, se selecciona la medida de distancia que se utilizará para cuantificar la disimilitud entre municipios. Como las variables activas son numéricas y han sido previamente centradas y escaladas, se emplea la distancia euclídea.

Esta medida resulta adecuada porque permite comparar los municipios en un espacio multidimensional donde todas las variables contribuyen en una escala común. Además, la distancia euclídea es una de las medidas más utilizadas en combinación con métodos como el clustering jerárquico con criterio de Ward y el algoritmo k-means.

Antes de aplicar los métodos de agrupamiento, se analiza también la tendencia de agrupamiento de los datos mediante el estadístico Hopkins. El objetivo es comprobar si los municipios presentan cierta estructura interna o si, por el contrario, se distribuyen de forma aproximadamente aleatoria en el espacio definido por las variables seleccionadas.

A continuación, realizamos el cálculo de la matriz de distancias euclídeas a partir de la matriz estandarizada. Esta matriz recoge la disimilitud entre cada par de municipios según las variables activas seleccionadas.
```{r}
dist_municipios <- dist(
  matriz_clustering,
  method = "euclidean")

dist_municipios
```

Visualizamos dicha matriz de distancias. Con esta visualización podremos observar si existen bloques de municipios más similares entre sí. La presencia de zonas más homogéneas puede sugerir una cierta estructura agrupable en los datos.
```{r}
fviz_dist(
  dist_municipios,
  show_labels = FALSE)
```
La visualización de la matriz de distancias muestra diferencias apreciables entre municipios, con zonas de menor y mayor disimilitud. Aunque el gráfico resulta denso por el elevado número de observaciones, se observan varias líneas verticales y horizontales más oscuras, que corresponden a municipios con un perfil bastante diferente al del resto. 

Ahora calculamos la tendencia de agrupamiento con el estadístico de Hopkins, el cual permite evaluar si los datos presentan tendencia de agrupamiento. Valores cercanos a 0,5 indican una distribución aproximadamente aleatoria, mientras que valores más próximos a 1 sugieren una mayor tendencia a formar clústeres.
```{r}
set.seed(123)

hopkins_municipios <- get_clust_tendency(
  matriz_clustering,
  n = nrow(matriz_clustering) - 1,
  graph = TRUE)

hopkins_municipios$hopkins_stat
```
Como el estadístico de Hopkins presenta un valor de 0,8472533, y este es próximo a 1, nos indica una tendencia de agrupamiento clara, ya que los datos no parecen distribuirse de forma aleatoria en el espacio definido por las variables seleccionadas. Por tanto, con ello se justifica continuar con el análisis de clustering, aplicando distintos métodos para identificar grupos de municipios con características similares.

## Determinación del número de clústeres

Una vez comprobada la existencia de tendencia de agrupamiento en los datos, se procede a determinar el número adecuado de clústeres. Para ello se utilizan varios criterios complementarios que se muestran a continuación, ya que no existe una única regla automática que garantice la mejor solución.

En primer lugar, se utiliza el método de Silhouette, que permite evaluar la calidad de la asignación de las observaciones a los grupos; los valores más altos indican que los municipios están mejor agrupados dentro de su clúster y más separados de los demás. Simultáneamente, en segundo lugar, se aplica el método del codo mediante la suma de cuadrados intra-clúster, que analiza cómo disminuye la variabilidad interna de los grupos al aumentar el número de clústeres. El objetivo es identificar un punto a partir del cual añadir más grupos apenas mejora la compactación de la solución.
```{r}
## Función auxiliar para aplicar WSS con hcut

hcut_wss <- function(x, k, ...) {
  if (k == 1) {
    list(cluster = rep(1, nrow(x)))} 
  else {
    hcut(
      x = x,
      k = k,
      hc_method = "ward.D2",
      hc_metric = "euclidean")}}
```

```{r}
p1 <- fviz_nbclust(
  x = matriz_clustering,
  FUNcluster = hcut,
  method = "silhouette",
  hc_method = "ward.D2",
  k.max = 10,
  verbose = FALSE,
  diss = dist_municipios) +
  labs(title = "Número de clústeres según Silhouette")

p2 <- fviz_nbclust(
  x = matriz_clustering,
  FUNcluster = hcut_wss,
  method = "wss",
  hc_method = "ward.D2",
  k.max = 10,
  verbose = FALSE) +
  labs(title = "Número de clústeres según WSS")

grid.arrange(p1, p2, nrow = 1)
```
El gráfico de Silhouette alcanza su valor máximo para k = 2, aunque los valores se mantienen estables y próximos entre k = 7 y k = 10 (en torno a 0.16–0.18), sin degradarse de forma apreciable. 

Por su parte, el método del codo muestra una disminución continua de la suma de cuadrados intra-clúster, con una suavización progresiva a partir de k = 4.

Dado que el objetivo del análisis es obtener una clasificación granular de los municipios, y teniendo en cuenta que los 249 municipios permiten sostener grupos de tamaño razonable (+-25 por grupo), se opta por una solución de k = 10 clústeres. Esta elección prioriza el criterio sustantivo frente al estadístico.

## Comparación de métodos de clustering

En este apartado se comparan distintos métodos de clustering aplicados sobre la misma matriz de datos previamente escalada. Como en la fase anterior se ha seleccionado inicialmente una solución de diez clústeres, todos los métodos se aplican con `k = 10`. De esta forma, la comparación entre métodos es coherente y permite valorar si las agrupaciones obtenidas son similares o si dependen mucho del algoritmo utilizado.

En primer lugar, se aplica clustering jerárquico con el método de Ward, ya que este método busca formar grupos internamente homogéneos minimizando la variabilidad dentro de los clústeres.

```{r}
clustering_jerarquico <- hclust(
  d = dist_municipios,
  method = "ward.D2")

fviz_dend(
  clustering_jerarquico,
  k = 10,
  show_labels = FALSE,
  rect = TRUE,
  rect_fill = FALSE,
  rect_border = "black",
  main = "Dendrograma del clustering jerárquico",
  xlab = "Municipios",
  ylab = "Altura",
  cex = 0.3,
  lwd = 0.4)
```

El dendrograma muestra la estructura jerárquica obtenida mediante el método de Ward y la distancia euclídea. Al cortar el árbol en k = 10 clústeres, se obtiene una partición más detallada de los municipios en diez grupos diferenciados. Esta solución es coherente con el objetivo de clasificación granular del análisis.

A partir del corte del dendrograma en diez grupos, se asigna a cada municipio su clúster correspondiente. La siguient tabla de frecuencias permite comprobar el tamaño de cada grupo y valorar si la partición obtenida está equilibrada o si uno de los clústeres concentra una mayor proporción de municipios.

```{r}
cluster_jerarquico <- cutree(
  clustering_jerarquico,
  k = 10)

municipios_cluster <- info_municipios_completo %>%
  mutate(cluster_jerarquico = as.factor(cluster_jerarquico))

table(municipios_cluster$cluster_jerarquico)
```

La solución obtenida no reparte los municipios de forma totalmente equilibrada, ya que alguno de los clústeres agrupa un mayor número de observaciones. Sin embargo, esta situación es habitual en datos territoriales, donde pueden existir muchos municipios con perfiles similares y un grupo más reducido con características más diferenciadas.

Después se aplica el método de k-medias para comparar sus resultados con los obtenidos mediante clustering jerárquico.

```{r}
set.seed(123)

clustering_kmeans <- kmeans(
  x = matriz_clustering,
  centers = 10,
  nstart = 25)

municipios_cluster <- municipios_cluster %>%
  mutate(cluster_kmeans = as.factor(clustering_kmeans$cluster))

table(municipios_cluster$cluster_kmeans)
```
En tercer lugar, se aplica el método PAM (Partitioning Around Medoids), también conocido como k-medoides. Al igual que k-medias, es un método de partición, pero en lugar de representar cada clúster mediante un centroide promedio, utiliza observaciones reales como representantes de los grupos. Esto puede hacerlo más robusto frente a observaciones extremas.

```{r}
# Clustering mediante PAM / k-medoides
set.seed(123)

clustering_pam <- pam(
  x = matriz_clustering,
  k = 10,
  metric = "euclidean")

# Asignación de clústeres PAM
municipios_cluster <- municipios_cluster %>%
  mutate(cluster_pam = as.factor(clustering_pam$clustering))

# Tamaño de cada clúster en PAM
table(municipios_cluster$cluster_pam)
```
El método PAM también divide los municipios en diez grupos, pero lo hace utilizando medoides, es decir, municipios reales que actúan como representantes de cada clúster. La tabla anterior permite comprobar si la solución obtenida con PAM reparte los municipios de forma similar a los métodos anteriores o si genera una partición diferente.

Para comparar los tres métodos utilizados, se construyen tablas cruzadas entre la clasificación jerárquica, la clasificación de k-medias y la clasificación PAM. Todas las soluciones se han obtenido con diez clústeres, por lo que estas tablas permiten comprobar si los métodos asignan los municipios de forma similar o si la agrupación depende del algoritmo utilizado.
```{r}
# Comparación entre clustering jerárquico y k-medias
tabla_jerarquico_kmeans <- table(
  Jerarquico = municipios_cluster$cluster_jerarquico,
  Kmeans = municipios_cluster$cluster_kmeans)

tabla_jerarquico_kmeans

# Comparación entre clustering jerárquico y PAM
tabla_jerarquico_pam <- table(
  Jerarquico = municipios_cluster$cluster_jerarquico,
  PAM = municipios_cluster$cluster_pam)

tabla_jerarquico_pam

# Comparación entre k-medias y PAM
tabla_kmeans_pam <- table(
  Kmeans = municipios_cluster$cluster_kmeans,
  PAM = municipios_cluster$cluster_pam)

tabla_kmeans_pam
```
Las tablas cruzadas permiten comparar las asignaciones obtenidas por los distintos métodos. En la comparación entre jerárquico y k-medias, algunos clústeres muestran correspondencia clara, como el clúster 2 jerárquico, que concentra 53 de sus 77 municipios en el clúster 1 de k-medias, o el clúster 3, con 47 de sus 53 municipios en el clúster 8 de k-medias. En la comparación con PAM, el clúster 2 jerárquico se reparte entre PAM 2 (35) y PAM 3 (21), y el clúster 4 jerárquico se fragmenta principalmente entre PAM 6 (20) y PAM 7 (11). Entre k-medias y PAM, la coincidencia es menor, con el clúster 1 de k-medias repartido entre PAM 6 (29) y PAM 1 (26). En conjunto, la correspondencia entre métodos es moderada, lo que es esperable con k=10, ya que la mayor granularidad hace que las fronteras entre grupos sean más sensibles al algoritmo utilizado.

También se puede visualizar la solución obtenida mediante k-medias sobre las dos primeras dimensiones principales.

```{r}
fviz_cluster(
  clustering_kmeans,
  data = matriz_clustering,
  geom = "point",
  ellipse.type = "convex",
  main = "Clustering k-medias con k = 10")
```

De forma complementaria, se puede visualizar también la solución jerárquica.

```{r}
fviz_cluster(
  list(
    data = matriz_clustering,
    cluster = municipios_cluster$cluster_jerarquico),
  geom = "point",
  ellipse.type = "convex",
  main = "Clustering jerárquico con k = 10")
```
Por último, se visualiza también la solución obtenida mediante PAM.

```{r}
fviz_cluster(
  clustering_pam,
  data = matriz_clustering,
  geom = "point",
  ellipse.type = "convex",
  main = "Clustering PAM con k = 10")
```

```{r}
# Calcular objetos silhouette para cada método
sil_jerarquico <- silhouette(
  as.numeric(municipios_cluster$cluster_jerarquico),
  dist_municipios)

sil_kmeans <- silhouette(
  clustering_kmeans$cluster,
  dist_municipios)

sil_pam <- silhouette(
  clustering_pam$clustering,
  dist_municipios)

# Gráfico de silueta para los tres métodos
colores <- biostatcolors::getbiostatColors()[1:10]

par(mfrow = c(1, 3))

plot(
  sil_jerarquico,
  col = colores,
  border = NA,
  main = "WARD")

plot(
  sil_kmeans,
  col = colores,
  border = NA,
  main = "K-MEDIAS")

plot(
  sil_pam,
  col = colores,
  border = NA,
  main = "K-MEDOIDES")

par(mfrow = c(1, 1))
```
Tras aplicar los tres métodos con k = 10, se mantiene el clustering jerárquico con método Ward.D2 como solución principal. Aunque k-medias obtiene una anchura de silueta media ligeramente superior (0.19 frente a 0.18), presenta el clúster 6 con valor negativo (-0.05), lo que indica que algunos municipios están mejor asignados fuera de su grupo. PAM obtiene la silueta media más baja (0.13) y registra dos clústeres con valores negativos (clúster 5: -0.09, clúster 6: 0.02), lo que refleja una peor calidad de agrupamiento. El método jerárquico ofrece la solución más equilibrada: ningún clúster presenta silueta negativa, los grupos son internamente homogéneos y la partición es coherente con la distancia euclídea utilizada.

## Interpretación de los resultados

En primer lugar, vamos a realizar un análisis PCA completo para ver qué variables utilizadas en el clustering contribuyen más a la separación de los municipios. Como las variables ya se han centrado y escalado previamente para el clustering, aplicamos el PCA sobre *matriz_clustering* con *scaling = "none"*.

```{r}
vars_clustering <- c(
  "pct_extranjeros",
  "indice_envejecimiento",
  "pct_estudios_sup",
  "ratio_colegios",
  "distancia_centro_educativo",
  "ratio_centros_salud",
  "consultorio_local",
  "ratio_hospital",
  "distancia_hospital",
  "esfuerzo_alquiler",
  "pct_hogares_100mbps")

datos_interpretacion <- bind_cols(
  municipios_cluster,
  datos_clustering_completo)

# Clúster principal seleccionado
misclust <- municipios_cluster$cluster_jerarquico

# PCA sobre la matriz utilizada en el clustering
library(PLSandO)
miPCA <- pca(
  matriz_clustering,
  scaling = "none")

# Gráfico de varianza explicada
pcaPlot(miPCA, type = "scree")
```

A continuación, se consulta la varianza explicada por las primeras componentes principales para decidir cuántas componentes utilizar en la interpretación.

```{r}
K <- 4

knitr::kable(
  miPCA$explVar[1:K, ],
  digits = 2,
  caption = "Varianza explicada por las primeras componentes principales")
```

En principio, se revisa cuánta variabilidad explican las primeras componentes principales. Para la interpretación gráfica se seleccionan cuatro componentes, de forma que se pueda visualizar la PC1 frente a la PC2 y la PC3 frente a la PC4, sin repetir componentes.

```{r}
p1 <- pcaPlot(
  miPCA,
  type = "scores",
  comp = 1:2,
  colBy = data.frame("cluster" = misclust),
  labels = FALSE,
  repel = TRUE)

p2 <- pcaPlot(
  miPCA,
  type = "scores",
  comp = 3:4,
  colBy = data.frame("cluster" = misclust),
  labels = FALSE,
  repel = TRUE)

p3 <- pcaPlot(
  miPCA,
  type = "corr",
  comp = 1:2,
  colBy = "contrib",
  labels = TRUE,
  repel = TRUE,
  col = "hot")

p4 <- pcaPlot(
  miPCA,
  type = "corr",
  comp = 3:4,
  colBy = "contrib",
  labels = TRUE,
  repel = TRUE,
  col = "hot")

p1
p2
p3
p4
```
A partir de los gráficos de puntuaciones, se observa que los municipios de ambos clústeres presentan una cierta separación en el espacio definido por las primeras componentes principales, aunque no completamente nítida, lo que indica que existen diferencias estructurales pero con cierta superposición.
Por otro lado, los gráficos de correlaciones permiten identificar qué variables contribuyen en mayor medida a la formación de las componentes principales. En particular, variables como el índice de envejecimiento y las distancias a servicios (hospital y centro educativo) presentan un peso relevante en la diferenciación de los municipios, lo que ayuda a explicar la separación observada entre los clústeres.

Para complementar la interpretación mediante PCA, se calcula el perfil medio de cada clúster a partir de las variables activas utilizadas en el análisis.

```{r}
mediasCluster <- datos_interpretacion %>%
  group_by(cluster_jerarquico) %>%
  summarise(
    across(
      all_of(vars_clustering),
      ~ mean(.x, na.rm = TRUE)),
    .groups = "drop")

mediasCluster_matriz <- as.data.frame(mediasCluster)
rownames(mediasCluster_matriz) <- paste0("c", mediasCluster_matriz$cluster_jerarquico)
mediasCluster_matriz <- mediasCluster_matriz[, -1]

knitr::kable(
  t(round(mediasCluster_matriz, 2)),
  caption = "Perfil medio de los clústeres")
```
También se representa gráficamente el perfil medio de los clústeres para observar de forma visual qué variables diferencian más a cada grupo.

```{r}
colores_plot <- c(
  "#E41A1C", "#377EB8", "#4DAF4A", "#FF7F00", "#984EA3",
  "#A65628", "#F781BF", "#999999", "#00CED1", "#FFD700")

tipos_linea <- c(1, 2, 3, 4, 5, 6, 1, 2, 3, 4)

par(mar = c(8, 4, 4, 2))

matplot(
  t(sqrt(mediasCluster_matriz)),
  type = "l",
  ylab = "Escala raíz cuadrada",
  xlab = "",
  lwd = 2,
  lty = tipos_linea,
  col = colores_plot,
  main = "Perfil medio de los clústeres",
  xaxt = "n")

axis(
  side = 1,
  at = 1:ncol(mediasCluster_matriz),
  labels = colnames(mediasCluster_matriz),
  las = 2,
  cex.axis = 0.75)

legend(
  "topleft",
  legend = rownames(mediasCluster_matriz),
  lwd = 2,
  lty = tipos_linea,
  col = colores_plot,
  bty = "n",
  ncol = 2,
  cex = 0.8)
```
El análisis del perfil medio permite caracterizar cada grupo de municipios. El clúster 5 es el más envejecido (índice 518.7), muy por encima del resto. El clúster 7 presenta la peor accesibilidad, con la mayor distancia media al hospital (63.8 km) y a centros educativos (13.2 km). El clúster 9 concentra la mayor proporción de estudios superiores (40.2%) y la menor distancia a centros educativos (0.18 km), apuntando a municipios urbanos bien dotados. El clúster 10 registra el mayor esfuerzo de alquiler (24.65), reflejando fuerte presión residencial. El clúster 6 destaca por el mayor ratio de colegios (1.68) y un envejecimiento elevado (215.4). El clúster 4 presenta el mayor porcentaje de estudios superiores tras el 9 (32.8%) y el mayor esfuerzo de alquiler intermedio (16.6). Los clústeres 1 y 2 agrupan municipios rurales con consultorio local y envejecimiento moderado-alto. El clúster 3 representa un perfil intermedio con buena proximidad a servicios. El clúster 8 destaca por el mayor ratio de centros de salud (0.88) y ausencia de consultorio local. En conjunto, las variables más discriminantes son el índice de envejecimiento, la distancia al hospital y la distancia al centro educativo

## Relación de los clústeres con la naturaleza de los contratos

Además de interpretar los clústeres a partir de las variables activas utilizadas en el análisis, se incorpora la variable *naturaleza_contratos* como variable externa de apoyo. Esta variable no se ha utilizado para construir los clústeres, sino que se emplea posteriormente para analizar si los grupos obtenidos presentan diferencias en la composición sectorial de la contratación.

```{r}
table(
  Cluster = municipios_cluster$cluster_jerarquico,
  Naturaleza = municipios_cluster$naturaleza_contratos)
```

Para interpretar mejor esta relación, se calculan también los porcentajes por clúster.

```{r}
tabla_naturaleza_pct <- prop.table(
  table(
    Cluster = municipios_cluster$cluster_jerarquico,
    Naturaleza = municipios_cluster$naturaleza_contratos),
  margin = 1) * 100

round(tabla_naturaleza_pct, 2)
```

Finalmente, se representa gráficamente la solución jerárquica coloreando los municipios según la variable *naturaleza_contratos*. De esta forma, se puede observar si la estructura de los clústeres se relaciona visualmente con la naturaleza predominante de los contratos.

```{r}

pca_plot_datos <- as.data.frame(prcomp(matriz_clustering)$x[, 1:2])

pca_plot_datos <- pca_plot_datos %>%
  mutate(
    cluster_jerarquico = municipios_cluster$cluster_jerarquico,
    naturaleza_contratos = municipios_cluster$naturaleza_contratos)

ggplot(
  pca_plot_datos,
  aes(
    x = PC1,
    y = PC2,
    color = naturaleza_contratos,
    shape = cluster_jerarquico)) +
  geom_point(size = 2, alpha = 0.8) +
  scale_shape_manual(values = 1:10) +
  labs(
    title = "Municipios coloreados según naturaleza de los contratos",
    x = "PC1",
    y = "PC2",
    color = "Naturaleza contratos",
    shape = "Clúster jerárquico") +
  theme_minimal()
```
La representación gráfica de los clústeres coloreados según la variable naturaleza_contratos no muestra una separación espacial clara entre categorías, con una elevada superposición entre los distintos tipos de municipios. No obstante, la tabla de porcentajes sí revela algunos patrones destacables: el clúster 9 está compuesto íntegramente por municipios de naturaleza servicios (100%), el clúster 8 es mayoritariamente agrícola (50%), y el clúster 6 concentra la mayor proporción de municipios agrícolas y agro-constructivos (35.7% y 21.4% respectivamente). En conjunto, aunque la naturaleza de los contratos no es el factor determinante en la formación de los clústeres, sí aporta información complementaria relevante para caracterizar algunos grupos.

## Conclusión 

El análisis de clustering ha permitido identificar diez perfiles diferenciados de municipios a partir de variables demográficas, socioeconómicas, educativas, sanitarias, digitales y de accesibilidad. Tras preparar y escalar los datos, se comprobó una tendencia de agrupamiento clara (Hopkins = 0.847) y se optó por una solución de k = 10 clústeres, priorizando el criterio sustantivo de obtener una clasificación granular sobre el estadístico, que señalaba k = 2 como óptimo.

Se compararon tres métodos: clustering jerárquico con Ward.D2, k-medias y PAM. El método jerárquico se mantiene como solución principal por ser el más equilibrado en calidad de agrupamiento (Silhouette medio = 0.18, sin ningún clúster con valor negativo), frente a k-medias, que presenta un clúster con Silhouette negativo (-0.05), y PAM, que obtiene la peor silueta media (0.13) con dos clústeres en valores negativos.

La interpretación mediante PCA y perfiles medios muestra que las variables que más diferencian los clústeres son el índice de envejecimiento, la distancia al hospital y la distancia al centro educativo. Destacan especialmente el clúster 5 (municipios muy envejecidos), el clúster 7 (peor accesibilidad a servicios), el clúster 9 (municipios urbanos con alta formación) y el clúster 10 (mayor presión en el mercado de alquiler).

Por último, la variable naturaleza_contratos, utilizada como apoyo externo, no determina la formación de los clústeres, aunque sí aporta caracterizaciones relevantes en grupos específicos como el clúster 9 (100% servicios) o el clúster 8 (mayoría agrícola).