---
title: "dataset_distritos_valencia"
output: html_document
date: "2026-04-11"
---

```{r setup, include=FALSE}
knitr::opts_chunk$set(echo = TRUE)
```

##Cargamos los paquetes

```{r}
library(dplyr)
library(readr)
library(stringr)
library(stringi)
```

##Creación de una función para normalizar distrito

```{r}
normalizar_distrito <- function(x) {
  x <- tolower(x)
  x <- stringi::stri_trans_general(x, "Latin-ASCII")
  x <- str_squish(x)
  
  # Quitamos números iniciales tipo "1. " o prefijos de la renta
  x <- str_remove(x, "^\\d+\\.\\s*") 
  x <- str_remove(x, ".*distrito\\s*\\d+\\s*") 
  
  # Recolocar artículos al principio
  x <- str_replace(x, "^(.*),\\s*la$", "la \\1")
  x <- str_replace(x, "^(.*),\\s*el$", "el \\1")
  x <- str_replace(x, "^(.*),\\s*les$", "les \\1")
  x <- str_replace(x, "^(.*),\\s*els$", "els \\1")
  x <- str_replace(x, "^(.*),\\s*l'$", "l'\\1")
  
  # Usamos replace para limpiar lo que haya después de / o -
  x <- str_replace(x, "[/-].*", "")
  
  x <- str_squish(x)
  return(x)
}
```

##Lectura y esxploración de la base de datos del censo 

```{r}
censo <- readxl::read_excel("bases_de_datos/censo_distritos_valencia.xls", skip = 2)

head(censo)
dim(censo)

```


## Creación del nuevo dataset base y columnas de identificación añadidas

```{r}

# Filtramos para quedarnos solo con los 19 distritos (quitando filas de totales)

distritos_valencia_base <- censo %>%
  filter(!is.na(Denominación)) %>%     
  mutate(
    num_distrito = as.numeric(Distrito),
    nombre_distrito = Denominación,
    # Aquí iría tu función normalizar_municipio aplicada a los nombres
    nombre_distrito_norm = normalizar_distrito(Denominación)
  ) %>%
  select(num_distrito, nombre_distrito, nombre_distrito_norm)


# Verificación del número de filas y valores nulos
head(distritos_valencia_base)
cat("Filas detectadas:", nrow(distritos_valencia_base), "(deberían ser 19)\n")
cat("Nulos en cod_distrito:", sum(is.na(distritos_valencia_base$cod_distrito)), "\n")
```

## Columnas de datos poblacionales añadidas

```{r}
distritos_valencia_base <- distritos_valencia_base %>%
  mutate(
    pob_total = censo$Total[1:nrow(distritos_valencia_base)],
    pob_menor_16 = censo$`0-15`[1:nrow(distritos_valencia_base)],
    pob_mayor_65 = censo$`65 y más`[1:nrow(distritos_valencia_base)],
  )

# Verificación
head(distritos_valencia_base)
summary(distritos_valencia_base)

```

# Cálculo del índice de envejecimiento

```{r}

distritos_valencia_base$indice_envejecimiento <- 
  (distritos_valencia_base$pob_mayor_65 / distritos_valencia_base$pob_menor_16) * 100

head(distritos_valencia_base)
```


##Comprobar valores faltantes

```{r}
sum(is.na(distritos_valencia_base$pob_total))
sum(is.na(distritos_valencia_base$pob_menor_16))
sum(is.na(distritos_valencia_base$pob_mayor_65))
sum(is.na(distritos_valencia_base$indice_envejecimiento))
```
## Normalizamos los nombres de los distritos

```{r}
normalizar_distrito <- function(x) {
  x %>%
    tolower() %>%
    trimws() %>%
    gsub("'", "", .) %>%                     # quita apóstrofes
    iconv(from = "UTF-8", to = "ASCII//TRANSLIT")
}
```

## Obtencion del número de Centros Educativos

```{r}
valencia_resumen <- read_csv2("datasets/valencia_resumen.csv", show_col_types = FALSE) %>%
  mutate(
    distrito_norm = normalizar_distrito(distrito)
  ) %>%
  select(distrito_norm, num_colegios)

distritos_valencia_base <- distritos_valencia_base %>%
  mutate(
    nombre_distrito_norm = normalizar_distrito(nombre_distrito_norm)
  ) %>%
  select(-any_of("num_colegios")) %>%
  left_join(valencia_resumen, by = c("nombre_distrito_norm" = "distrito_norm")) %>%
  mutate(
    num_colegios = coalesce(num_colegios, 0)
  )
```


## Obtención del ratio de Centros Educativos

```{r}
distritos_valencia_base <- distritos_valencia_base %>%
  select(-any_of("ratio_colegio")) %>%
  mutate(
    ratio_colegio = num_colegios / pob_total
  )

# Verificación
head(distritos_valencia_base[, c("nombre_distrito", "num_colegios", "ratio_colegio")])
```
##Comprobar valores faltantes

```{r}
sum(is.na(distritos_valencia_base$num_colegios))
sum(is.na(distritos_valencia_base$ratio_colegio))
```

## Obtencion del número de hospitales

```{r}
valencia_resumen <- read_csv2("datasets/valencia_resumen.csv", show_col_types = FALSE) %>%
  mutate(
    distrito_norm = normalizar_distrito(distrito)
  ) %>%
  select(distrito_norm, num_hospitales)

distritos_valencia_base <- distritos_valencia_base %>%
  mutate(
    nombre_distrito_norm = normalizar_distrito(nombre_distrito_norm)
  ) %>%
  select(-any_of("num_hospitales")) %>%
  left_join(valencia_resumen, by = c("nombre_distrito_norm" = "distrito_norm")) %>%
  mutate(
    num_hospitales = coalesce(num_hospitales, 0)
  )

# Verificación
head(distritos_valencia_base[, c("nombre_distrito", "num_hospitales")])
```


## Obtencion del ratio de Centros de Salud

```{r}
distritos_valencia_base <- distritos_valencia_base %>%
  select(-any_of("ratio_hospitales")) %>%
  mutate(
    ratio_hospitales = num_hospitales / pob_total
  )

# Verificación
head(distritos_valencia_base[, c("nombre_distrito", "num_hospitales", "ratio_hospitales")])
```

##Comprobar valores faltantes (por ahora todos faltantes)

```{r}
sum(is.na(distritos_valencia_base$num_hospitales))
sum(is.na(distritos_valencia_base$ratio_hospitales))
```

## Lectura y exploración de la base de datos de alquiler

```{r}
alquiler <- readr::read_delim("bases_de_datos/alquiler_distritos_valencia.csv", delim = ";", show_col_types = FALSE)


head(alquiler)
dim(alquiler)
```

## Obtención de la columna del alquiler mensual por m2

```{r}
distritos_valencia_base <- distritos_valencia_base %>%
  left_join(alquiler %>% select(COD_DIS, alquiler_m2 = PRECIO_ALQUILER), 
            by = c("num_distrito" = "COD_DIS"))

# Verificación
head(distritos_valencia_base)
```

## Lectura, limpieza y exploración de la base de datos de renta

A la hora de unir la base de datos de la renta con el dataset principal, es necesario utilizar el número de distrito en vez del nombre, ya que en este caso los distritos no aparecen referenciados con su nombre, sino siguiendo la siguiente estructura:
"4625001 València Distrito 01"
Portanto será necesario un trabajo extra para limpiar esas expresiones y quedarnos únicamente con el número de distrito en formato numérico, además de limpiar y adaptar también el valor de la renta a formato numérico.

```{r}
renta <- readr::read_delim("bases_de_datos/renta_distritos_valencia.csv", 
                             delim = ";", 
                             show_col_types = FALSE,
                             col_types = cols(Total = col_character()))

# Limpieza de puntos y conversión a numérico del valor de la renta
renta$Total <- as.numeric(gsub("\\.", "", renta$Total))

# Añadimos nuevo columna extrayendo el código del final del texto (ej: de "València distrito 01" sacamos el 1)
renta <- renta %>%
  mutate(num_distrito = as.numeric(stringr::str_extract(Distritos, "\\d+$")))


head(renta)
dim(renta)
```

## Obtención de la columna de la renta media neta por hogar

Como ya se ha mencionado antes, se unirá la tabla de renta con el dataset principal mediante el número de distrito, y no el nombre

```{r}

distritos_valencia_base <- distritos_valencia_base %>%
  left_join(renta %>% select(num_distrito, renta_media_hogar = Total), 
            by = c("num_distrito" = "num_distrito"))

head(distritos_valencia_base)

```

## Cálculo del Esfuerzo de Alquiler


```{r}
distritos_valencia_base <- distritos_valencia_base %>%
  mutate(
    esfuerzo_alquiler = (alquiler_m2 * 80) / (renta_media_hogar / 12) * 100
  )

head(distritos_valencia_base)

```

##Comprobar valores faltantes

```{r}
sum(is.na(distritos_valencia_base$alquiler_m2))
sum(is.na(distritos_valencia_base$renta_media_hogar))
sum(is.na(distritos_valencia_base$esfuerzo_alquiler))
```
Del distrito 17, "Pobles del Nord", no se tienen datos del alquiler y, por tanto, no se puede sacar su esfuerzo de alquiler.

## Obtención del número de zonas verdes por distrito

```{r}
valencia_resumen <- read_csv2("datasets/valencia_resumen.csv", show_col_types = FALSE) %>%
  mutate(
    distrito_norm = normalizar_distrito(distrito)
  ) %>%
  select(distrito_norm, num_zonas_verdes)

distritos_valencia_base <- distritos_valencia_base %>%
  mutate(
    nombre_distrito_norm = normalizar_distrito(nombre_distrito_norm)
  ) %>%
  select(-any_of("num_zonas_verdes")) %>%
  left_join(valencia_resumen, by = c("nombre_distrito_norm" = "distrito_norm")) %>%
  mutate(
    num_zonas_verdes = coalesce(num_zonas_verdes, 0)
  )

# Verificación
head(distritos_valencia_base[, c("nombre_distrito", "num_zonas_verdes")])
```

## Obtención del ratio de zonas verdes

```{r}
distritos_valencia_base <- distritos_valencia_base %>%
  select(-any_of("ratio_zonas_verdes")) %>%
  mutate(
    ratio_zonas_verdes = num_zonas_verdes / pob_total
  )

# Verificación
head(distritos_valencia_base)
```

## Comprobar valores faltantes (Por ahora todos)

```{r}
sum(is.na(distritos_valencia_base$num_zonas_verdes))
```
## Revisión de distritos con mayor esfuerzo de alquiler

Este listado permite identificar los municipios donde, según la estimación realizada, el alquiler de una vivienda de `80 m²` supondría un mayor esfuerzo económico para el hogar medio.

```{r}
distritos_valencia_base %>%
  filter(!is.na(esfuerzo_alquiler)) %>%
  select(nombre_distrito,
         pob_total,
         alquiler_m2,
         renta_media_hogar,
         esfuerzo_alquiler) %>%
  arrange(desc(esfuerzo_alquiler)) %>%
  head(10)
```

## Revisión de dsitritos con menor esfuerzo de alquiler

También revisamos los municipios con menor porcentaje de esfuerzo de alquiler.

```{r}
distritos_valencia_base %>%
  filter(!is.na(esfuerzo_alquiler)) %>%
  select(nombre_distrito,
         pob_total,
         alquiler_m2,
         renta_media_hogar,
         esfuerzo_alquiler) %>%
  arrange(esfuerzo_alquiler) %>%
  head(9)
```


## Redondeo de variables calculadas a dos decimales

Para dejar las variables más limpias de cara a la presentación final, redondeamos las variables indice_envejecimiento y esfuerzo_alquiler a dos decimales.

```{r}
distritos_valencia_base$indice_envejecimiento <- round(distritos_valencia_base$indice_envejecimiento, 2)
distritos_valencia_base$esfuerzo_alquiler <- round(distritos_valencia_base$esfuerzo_alquiler, 2)

head(distritos_valencia_base[, c("nombre_distrito_norm", "indice_envejecimiento", "esfuerzo_alquiler")])
```

## Verificación final y guardado del dataset

```{r}
head(distritos_valencia_base)
str(distritos_valencia_base)

write.csv(distritos_valencia_base, "distritos_valencia_base.csv", row.names = FALSE)

```

