---
title: "dataset_final_valencia"
output: html_document
date: "2026-04-12"
---

```{r setup, include=FALSE}
knitr::opts_chunk$set(echo = TRUE)
```

## PREPARACIONES INICIALES

### Carga de paquetes

```{r}
library(dplyr)
library(readr)
library(readxl)
library(stringr)
library(stringi)
```

### Función de normalización de municipios

```{r}
normalizar_municipio <- function(x) {
  x <- tolower(x)
  x <- stringi::stri_trans_general(x, "Latin-ASCII")
  x <- str_squish(x)
  
  # Recolocar articulos al principio
  x <- str_replace(x, "^(.*),\\s*la$", "la \\1")
  x <- str_replace(x, "^(.*),\\s*el$", "el \\1")
  x <- str_replace(x, "^(.*),\\s*les$", "les \\1")
  x <- str_replace(x, "^(.*),\\s*els$", "els \\1")
  x <- str_replace(x, "^(.*),\\s*l'$", "l'\\1")
  
  # Si hay nombres bilingues con "/", quedarse con la parte de la derecha
  x <- ifelse(str_detect(x, "/"),
              str_trim(word(x, 2, sep = fixed("/"))),
              x)
  
  x <- str_squish(x)
  
  return(x)
}
```

## CONSTRUCCIÓN DE LA BASE PRINCIPAL DE MUNICIPIOS

### Lectura de la base de datos del censo

```{r}
censo <- read_delim("../../bases_de_datos/censo/censo_municipios_valencia.csv", delim = ";", show_col_types = FALSE)
```

### Exploración inicial del censo

```{r}
head(censo)
dim(censo)
colnames(censo)
str(censo)
```

### Transformación de variables numéricas

```{r}
# Eliminar separadores de miles y convertir la población a formato numérico
censo$Total <- as.numeric(gsub("\\.", "", censo$Total))
```

### Eliminación de filas no municipales

```{r}
# Eliminar filas que corresponden a totales provinciales y no a municipios concretos
censo_muni <- filter(censo, !is.na(Municipios) & Municipios != "")
```

### Separación del código y nombre de municipio

```{r}
censo_muni$cod_municipio <- str_sub(censo_muni$Municipios, 1, 5)
censo_muni$nombre_municipio_original <- str_sub(censo_muni$Municipios, 7)

head(censo_muni[, c("Municipios", "cod_municipio", "nombre_municipio_original")])
```

### Estandarización del nombre de municipio

```{r}
censo_muni$nombre_municipio_norm <- normalizar_municipio(censo_muni$nombre_municipio_original)

head(censo_muni[, c("nombre_municipio_original", "nombre_municipio_norm")])
```

### Construcción de la tabla base de municipios

```{r}
municipios_valencia_base <- filter(censo_muni,
                                   Nacionalidad == "Total" &
                                   `Edad (grandes grupos)` == "Todas las edades")

municipios_valencia_base <- municipios_valencia_base[, c("cod_municipio",
                                                         "nombre_municipio_original",
                                                         "nombre_municipio_norm",
                                                         "Total")]

colnames(municipios_valencia_base) <- c("cod_municipio",
                                        "nombre_municipio",
                                        "nombre_municipio_norm",
                                        "pob_total")

head(municipios_valencia_base)
dim(municipios_valencia_base)
```

### Comprobación de duplicados y cobertura

```{r}
sum(duplicated(municipios_valencia_base$cod_municipio))
sum(duplicated(municipios_valencia_base$nombre_municipio))
sum(duplicated(municipios_valencia_base$nombre_municipio_norm))

dim(municipios_valencia_base)
```

## BLOQUE DEMOGRÁFICO

### Obtención de la población extranjera

```{r}
extranjeros_muni <- filter(censo_muni,
                           Nacionalidad == "Extranjera" &
                           `Edad (grandes grupos)` == "Todas las edades")

extranjeros_muni <- extranjeros_muni[, c("cod_municipio", "Total")]

colnames(extranjeros_muni) <- c("cod_municipio", "pob_extranjera")

head(extranjeros_muni)
dim(extranjeros_muni)
```

### Obtención de la población menor de 16 años

```{r}
menores16_muni <- filter(censo_muni,
                         Nacionalidad == "Total" &
                         `Edad (grandes grupos)` == "Menos de 16 años")

menores16_muni <- menores16_muni[, c("cod_municipio", "Total")]

colnames(menores16_muni) <- c("cod_municipio", "pob_menor_16")

head(menores16_muni)
dim(menores16_muni)
```

### Obtención de la población de 65 y más años

```{r}
mayores65_muni <- filter(censo_muni,
                         Nacionalidad == "Total" &
                         `Edad (grandes grupos)` == "65 y más años")

mayores65_muni <- mayores65_muni[, c("cod_municipio", "Total")]

colnames(mayores65_muni) <- c("cod_municipio", "pob_mayor_65")

head(mayores65_muni)
dim(mayores65_muni)
```

### Incorporación de variables demográficas auxiliares

```{r}
municipios_valencia_base <- left_join(municipios_valencia_base,
                                      extranjeros_muni,
                                      by = "cod_municipio")

municipios_valencia_base <- left_join(municipios_valencia_base,
                                      menores16_muni,
                                      by = "cod_municipio")

municipios_valencia_base <- left_join(municipios_valencia_base,
                                      mayores65_muni,
                                      by = "cod_municipio")

head(municipios_valencia_base)
```

### Creación de indicadores demográficos

```{r}
municipios_valencia_base$pct_extranjeros <- 
  (municipios_valencia_base$pob_extranjera / municipios_valencia_base$pob_total) * 100

municipios_valencia_base$indice_envejecimiento <- ifelse(
  municipios_valencia_base$pob_menor_16 == 0,
  NA, (municipios_valencia_base$pob_mayor_65 / municipios_valencia_base$pob_menor_16) * 100)

head(municipios_valencia_base)
```

### Comprobación de resultados del bloque demográfico

```{r}
head(municipios_valencia_base)

summary(municipios_valencia_base[, c("pob_total",
                                     "pob_extranjera",
                                     "pob_menor_16",
                                     "pob_mayor_65",
                                     "pct_extranjeros",
                                     "indice_envejecimiento")])
```

## BLOQUE EDUCATIVO

### Nivel educativo por municipio

### Lectura y exploración inicial de la base de nivel educativo

```{r}
estudios <- readr::read_delim("../../bases_de_datos/educacion/Nivel_educativo_municipios_valencia.csv",
                              delim = ";",
                              show_col_types = FALSE,
                              locale = locale(encoding = "Latin1"))

head(estudios)
dim(estudios)
colnames(estudios)
```

### Limpieza de la base de datos de nivel educativo

En este apartado se transforma la variable `Total` a formato numérico y se construyen las variables identificativas del municipio a partir de la columna `Municipios de 500 habitantes o más`.

```{r}
estudios$Total <- gsub("\\.", "", estudios$Total)
estudios$Total <- as.numeric(estudios$Total)

estudios$cod_municipio <- str_sub(estudios$`Municipios de 500 habitantes o más`, 1, 5)
estudios$nombre_municipio_original <- str_sub(estudios$`Municipios de 500 habitantes o más`, 7)

estudios$nombre_municipio <- str_squish(estudios$nombre_municipio_original)
estudios$nombre_municipio_norm <- normalizar_municipio(estudios$nombre_municipio)

head(estudios[, c("Municipios de 500 habitantes o más",
                  "cod_municipio",
                  "nombre_municipio",
                  "nombre_municipio_norm")], 5)
```

### Selección de la población total

A continuación, se selecciona la población total de 15 y más años para cada municipio. Esta variable se utilizará como denominador para calcular el porcentaje de población con estudios superiores.

```{r}
total_estudios <- estudios %>%
  filter(Sexo == "Total",
         `País de nacimiento` == "Total",
         `Nivel de estudios` != "Total") %>%
  group_by(cod_municipio) %>%
  summarise(total_estudios = sum(Total, na.rm = TRUE),
            .groups = "drop")

head(total_estudios)
dim(total_estudios)
```

### Selección de la población con estudios superiores

Seguidamente, se selecciona la población con estudios superiores para cada municipio. En este caso, se suman las categorías de grados universitarios, máster y doctorado.

```{r}
estudios_sup_muni <- estudios %>%
  filter(Sexo == "Total",
         `País de nacimiento` == "Total",
         `Nivel de estudios` %in% c(
           "Grados universitarios de hasta 240 créditos ECTS, diplomados universitarios y equivalentes",
           "Grados universitarios de más de 240 créditos ECTS, licenciados y equivalentes",
           "Másteres, especialidades en Ciencias de la Salud por el sistema de residencia y similares",
           "Doctorado universitario"
         )) %>%
  group_by(cod_municipio) %>%
  summarise(pob_estudios_sup = sum(Total, na.rm = TRUE),
            .groups = "drop")

head(estudios_sup_muni)
dim(estudios_sup_muni)
```

### Cálculo de la variable `pct_estudios_sup`

Una vez obtenidos el total de población y la población con estudios superiores, se calcula el porcentaje correspondiente para cada municipio.

```{r}
pct_estudios_sup <- left_join(total_estudios,
                              estudios_sup_muni,
                              by = "cod_municipio")

pct_estudios_sup$pct_estudios_sup <- 
  (pct_estudios_sup$pob_estudios_sup / pct_estudios_sup$total_estudios) * 100

head(pct_estudios_sup)
dim(pct_estudios_sup)
```

### Incorporación de la variable a la base principal

```{r}
municipios_valencia_base <- left_join(
  municipios_valencia_base,
  pct_estudios_sup[, c("cod_municipio", "pct_estudios_sup")],
  by = "cod_municipio"
)

head(municipios_valencia_base)
```

### Comprobación de resultados del nivel educativo

```{r}
summary(municipios_valencia_base$pct_estudios_sup)
sum(is.na(municipios_valencia_base$pct_estudios_sup))
head(municipios_valencia_base[, c("cod_municipio",
                                  "nombre_municipio",
                                  "pct_estudios_sup")])
```

### Centros educativos

### Lectura y exploración inicial de la base de centros educativos

```{r}
centros_edu <- readxl::read_excel("../../bases_de_datos/educacion/listado_centros_valencia.xls", sheet = "Listado de centros")

head(centros_edu)
dim(centros_edu)
colnames(centros_edu)
```

### Selección de tipos de centro

```{r}
centros_edu <- centros_edu %>%
  filter(`DENOMINACIÓN GENÉRICA` %in% c(
    "Colegio Rural Agrupado",
    "Instituto de Educación Secundaria",
    "Colegio de Educación Infantil y Primaria",
    "Centro Privado de Educación Infantil Primaria y Secundaria",
    "Centro Privado de Educación Infantil y Primaria",
    "Centro Privado de Educación Secundaria",
    "Colegio de Educación Primaria"
  ))

head(centros_edu)
dim(centros_edu)
```

### Construcción y normalización de la variable municipio

```{r}
centros_edu$nombre_municipio <- str_squish(centros_edu$LOCALIDAD)
centros_edu$nombre_municipio_norm <- normalizar_municipio(centros_edu$nombre_municipio)

head(centros_edu[, c("LOCALIDAD",
                     "nombre_municipio",
                     "nombre_municipio_norm")])
```

### Corrección manual de nombres

En algunos casos, la base de centros educativos utiliza denominaciones distintas a las del censo municipal. Para evitar pérdidas de información en el cruce, construimos una variable auxiliar con algunas equivalencias manuales detectadas durante la revisión de los municipios sin coincidencia.

```{r}
centros_edu$nombre_municipio_join <- centros_edu$nombre_municipio_norm

centros_edu$nombre_municipio_join[centros_edu$nombre_municipio_join == "villanueva de castellon"] <- "castello"
centros_edu$nombre_municipio_join[centros_edu$nombre_municipio_join == "genoves"] <- "el genoves"
centros_edu$nombre_municipio_join[centros_edu$nombre_municipio_join == "algimia de alfara"] <- "algimia d'alfara"
centros_edu$nombre_municipio_join[centros_edu$nombre_municipio_join == "bellreguard poble"] <- "bellreguard"

head(centros_edu[, c("nombre_municipio_norm", "nombre_municipio_join")])
```

### Conteo de centros educativos por municipio

```{r}
colegios_muni <- centros_edu %>%
  group_by(nombre_municipio_join) %>%
  summarise(num_colegios = n(),
            .groups = "drop")

head(colegios_muni)
dim(colegios_muni)
```

### Incorporación de la variable `num_colegios`

```{r}
municipios_valencia_base <- left_join(
  municipios_valencia_base,
  colegios_muni,
  by = c("nombre_municipio_norm" = "nombre_municipio_join")
)

municipios_valencia_base$num_colegios[is.na(municipios_valencia_base$num_colegios)] <- 0

head(municipios_valencia_base[, c("nombre_municipio",
                                  "nombre_municipio_norm",
                                  "num_colegios")])
```

### Cálculo de la variable `ratio_colegios`

```{r}
municipios_valencia_base$ratio_colegios <- 
  (municipios_valencia_base$num_colegios / municipios_valencia_base$pob_total) * 1000

head(municipios_valencia_base[, c("nombre_municipio",
                                  "num_colegios",
                                  "pob_total",
                                  "ratio_colegios")])
```

### Comprobación de resultados de los centros educativos

```{r}
summary(municipios_valencia_base$ratio_colegios)
sum(is.na(municipios_valencia_base$num_colegios))
sum(is.na(municipios_valencia_base$ratio_colegios))

head(municipios_valencia_base[, c("nombre_municipio",
                                  "num_colegios",
                                  "ratio_colegios")])
```

### Columna reservada de distancia al centro educativo

Aunque en esta parte del trabajo no se calcula todavía la distancia al centro educativo más cercano, se crea ya la columna (vacía con valores faltantes que serán numéricos) correspondiente en la tabla principal para dejar preparada la estructura del dataset final. Esta variable será completada posteriormente con los valores calculados para cada municipio.

```{r}
distancias <- read_csv("../../datasets/valencia/dataset_distancias_valencia.csv",
                       show_col_types = FALSE)

distancias$nombre_municipio_norm <- normalizar_municipio(distancias$municipio)

municipios_valencia_base <- left_join(
  municipios_valencia_base,
  distancias[, c("nombre_municipio_norm", "distancia_centro_educativo")],
  by = "nombre_municipio_norm"
)
```

Validación:

```{r}
# Validación
head(municipios_valencia_base[, c("nombre_municipio",
                                  "nombre_municipio_norm",
                                  "distancia_centro_educativo")])
summary(municipios_valencia_base$distancia_centro_educativo)
```

Comprobación de faltantes:

```{r}
sum(is.na(municipios_valencia_base$distancia_centro_educativo))
```

## BLOQUE SANITARIO

### Atención primaria y centros de salud

### Lectura y exploración inicial de la base de atención primaria

```{r}
ap <- read_delim("../../bases_de_datos/sanidad/centros_AP_municipios_valencia.csv",
                      delim = ";",
                      show_col_types = FALSE)
head(ap)
dim(ap)
colnames(ap)
```

### Revisión de tipos de centro

Antes de construir las variables, revisamos qué categorías aparecen en la variable TIPO CENTRO, ya que nos interesa distinguir entre CENTRO SALUD y CONSULTORIO LOCAL.

```{r}
table(ap$`TIPO CENTRO`)
unique(ap$`TIPO CENTRO`)
```

### Construcción y normalización de la variable municipio

```{r}
ap$LOCALIDAD <- str_replace_all(ap$LOCALIDAD, "[´`’]", "'")
ap$LOCALIDAD <- str_replace_all(ap$LOCALIDAD, "'\\s+", "'")

ap$nombre_municipio <- str_squish(ap$LOCALIDAD)
ap$nombre_municipio_norm <- normalizar_municipio(ap$nombre_municipio)

head(ap[, c("LOCALIDAD",
            "nombre_municipio",
            "nombre_municipio_norm")])
```

### Corrección manual de nombres

Igual que en la base de centros educativos, algunos municipios pueden aparecer con nombres distintos respecto al censo. Por eso creamos una variable auxiliar para el cruce y aplicamos algunas equivalencias manuales.

```{r}
ap$nombre_municipio_join <- ap$nombre_municipio_norm

ap$nombre_municipio_join[ap$nombre_municipio_join == "villanueva de castellon"] <- "castello"
ap$nombre_municipio_join[ap$nombre_municipio_join == "s antonio de benageber"] <- "san antonio de benageber"
ap$nombre_municipio_join[ap$nombre_municipio_join == "guadasequies"] <- "guadassequies"
ap$nombre_municipio_join[ap$nombre_municipio_join == "real de gandia"] <- "el real de gandia"
ap$nombre_municipio_join[ap$nombre_municipio_join == "masalaves"] <- "massalaves"
ap$nombre_municipio_join[ap$nombre_municipio_join == "san juan de enova"] <- "sant joanet"
ap$nombre_municipio_join[ap$nombre_municipio_join == "alfarp"] <- "alfarb"
ap$nombre_municipio_join[ap$nombre_municipio_join == "llosa de ranes"] <- "la llosa de ranes"
ap$nombre_municipio_join[ap$nombre_municipio_join == "benicull"] <- "benicull de xuquer"
ap$nombre_municipio_join[ap$nombre_municipio_join == "alfara de algimia"] <- "alfara de la baronia"
ap$nombre_municipio_join[ap$nombre_municipio_join == "genoves"] <- "el genoves"
ap$nombre_municipio_join[ap$nombre_municipio_join == "castellonet"] <- "castellonet de la conquesta"
ap$nombre_municipio_join[ap$nombre_municipio_join == "palomar"] <- "el palomar"
ap$nombre_municipio_join[ap$nombre_municipio_join == "algimia de alfara"] <- "algimia d'alfara"
ap$nombre_municipio_join[ap$nombre_municipio_join == "bellreguard poble"] <- "bellreguard"
ap$nombre_municipio_join[ap$nombre_municipio_join == "l alqueria de la comtessa"] <- "l'alqueria de la comtessa"
ap$nombre_municipio_join[ap$nombre_municipio_join == "pobla de vallbona"] <- "la pobla de vallbona"

head(ap[, c("LOCALIDAD", "nombre_municipio_norm", "nombre_municipio_join")], 10)
```

### Construcción de la variable `num_centros_salud`

```{r}
centros_salud_muni <- ap %>%
  filter(`TIPO CENTRO` == "CENTRO SALUD") %>%
  group_by(nombre_municipio_join) %>%
  summarise(num_centros_salud = n(),
            .groups = "drop")

municipios_valencia_base <- left_join(
  municipios_valencia_base,
  centros_salud_muni,
  by = c("nombre_municipio_norm" = "nombre_municipio_join")
)

municipios_valencia_base$num_centros_salud[is.na(municipios_valencia_base$num_centros_salud)] <- 0

head(municipios_valencia_base[, c("nombre_municipio",
                                  "nombre_municipio_norm",
                                  "num_centros_salud")])
```

### Cálculo de la variable `ratio_centros_salud`

```{r}
municipios_valencia_base$ratio_centros_salud <- 
  (municipios_valencia_base$num_centros_salud / municipios_valencia_base$pob_total) * 1000

head(municipios_valencia_base[, c("nombre_municipio",
                                  "pob_total",
                                  "num_centros_salud",
                                  "ratio_centros_salud")])
```

### Comprobación de resultados de centros de salud

```{r}
summary(municipios_valencia_base$ratio_centros_salud)
sum(is.na(municipios_valencia_base$num_centros_salud))
sum(is.na(municipios_valencia_base$ratio_centros_salud))
```

### Consultorio local

### Construcción de la variable `consultorio_local`

Construimos una variable binaria que valga 1 si el municipio tiene al menos un registro con TIPO CENTRO == "CONSULTORIO LOCAL" y 0 en caso contrario.

```{r}
consultorio_muni <- ap %>%
  filter(`TIPO CENTRO` == "CONSULTORIO LOCAL") %>%
  group_by(nombre_municipio_join) %>%
  summarise(consultorio_local = 1,
            .groups = "drop")

head(consultorio_muni)
dim(consultorio_muni)
```

### Incorporación a la base principal

```{r}
municipios_valencia_base <- left_join(
  municipios_valencia_base,
  consultorio_muni,
  by = c("nombre_municipio_norm" = "nombre_municipio_join")
)

municipios_valencia_base$consultorio_local[is.na(municipios_valencia_base$consultorio_local)] <- 0

head(municipios_valencia_base[, c("nombre_municipio",
                                  "nombre_municipio_norm",
                                  "consultorio_local")])
```

### Comprobación de resultados del consultorio local

```{r}
table(municipios_valencia_base$consultorio_local)
sum(is.na(municipios_valencia_base$consultorio_local))
```

### Hospitales

### Lectura y exploración inicial de la base de hospitales

```{r}
hospitales <- read_csv("../../bases_de_datos/sanidad/hospitales_valencia.csv", show_col_types = FALSE)

head(hospitales)
dim(hospitales)
colnames(hospitales)
```

### Construcción y normalización de la variable municipio

```{r}
hospitales$nombre_municipio <- str_squish(hospitales$Municipio)
hospitales$nombre_municipio_norm <- normalizar_municipio(hospitales$nombre_municipio)

head(hospitales[, c("Municipio",
                    "nombre_municipio",
                    "nombre_municipio_norm")])
```

### Corrección manual de nombres

```{r}
hospitales$nombre_municipio_join <- hospitales$nombre_municipio_norm

hospitales$nombre_municipio_join[hospitales$nombre_municipio_join == "villanueva de castellon"] <- "castello"
hospitales$nombre_municipio_join[hospitales$nombre_municipio_join == "s antonio de benageber"] <- "san antonio de benageber"
hospitales$nombre_municipio_join[hospitales$nombre_municipio_join == "guadasequies"] <- "guadassequies"
hospitales$nombre_municipio_join[hospitales$nombre_municipio_join == "real de gandia"] <- "el real de gandia"
hospitales$nombre_municipio_join[hospitales$nombre_municipio_join == "masalaves"] <- "massalaves"
hospitales$nombre_municipio_join[hospitales$nombre_municipio_join == "san juan de enova"] <- "sant joanet"
hospitales$nombre_municipio_join[hospitales$nombre_municipio_join == "alfarp"] <- "alfarb"
hospitales$nombre_municipio_join[hospitales$nombre_municipio_join == "llosa de ranes"] <- "la llosa de ranes"
hospitales$nombre_municipio_join[hospitales$nombre_municipio_join == "benicull"] <- "benicull de xuquer"
hospitales$nombre_municipio_join[hospitales$nombre_municipio_join == "alfara de algimia"] <- "alfara de la baronia"
hospitales$nombre_municipio_join[hospitales$nombre_municipio_join == "genoves"] <- "el genoves"
hospitales$nombre_municipio_join[hospitales$nombre_municipio_join == "castellonet"] <- "castellonet de la conquesta"
hospitales$nombre_municipio_join[hospitales$nombre_municipio_join == "palomar"] <- "el palomar"
hospitales$nombre_municipio_join[hospitales$nombre_municipio_join == "algimia de alfara"] <- "algimia d'alfara"
hospitales$nombre_municipio_join[hospitales$nombre_municipio_join == "bellreguard poble"] <- "bellreguard"
hospitales$nombre_municipio_join[hospitales$nombre_municipio_join == "l alqueria de la comtessa"] <- "l'alqueria de la comtessa"
hospitales$nombre_municipio_join[hospitales$nombre_municipio_join == "pobla de vallbona"] <- "la pobla de vallbona"

head(hospitales[, c("Municipio", "nombre_municipio_norm", "nombre_municipio_join")], 10)
```

### Construcción de la variable `num_hospitales`

```{r}
hospitales_muni <- hospitales %>%
  group_by(nombre_municipio_join) %>%
  summarise(num_hospitales = n(),
            .groups = "drop")

municipios_valencia_base <- left_join(
  municipios_valencia_base,
  hospitales_muni,
  by = c("nombre_municipio_norm" = "nombre_municipio_join")
)

municipios_valencia_base$num_hospitales[is.na(municipios_valencia_base$num_hospitales)] <- 0

head(municipios_valencia_base[, c("nombre_municipio",
                                  "nombre_municipio_norm",
                                  "num_hospitales")])
```

### Cálculo de la variable `ratio_hospital`

```{r}
municipios_valencia_base$ratio_hospital <- 
  (municipios_valencia_base$num_hospitales / municipios_valencia_base$pob_total) * 1000

head(municipios_valencia_base[, c("nombre_municipio",
                                  "pob_total",
                                  "num_hospitales",
                                  "ratio_hospital")])
```

### Incorporación a la base principal

```{r}
head(municipios_valencia_base[, c("nombre_municipio",
                                  "num_hospitales",
                                  "ratio_hospital")])
```

### Comprobación de resultados de hospitales

```{r}
summary(municipios_valencia_base$ratio_hospital)
sum(is.na(municipios_valencia_base$num_hospitales))
sum(is.na(municipios_valencia_base$ratio_hospital))
```

### Columna reservada de distancia al hospital

Aunque en esta parte del trabajo no se calcula todavía la distancia al hospital más cercano, se crea ya la columna correspondiente en la tablaprincipal para dejar preparada la estructura del dataset final.

```{r}
municipios_valencia_base <- left_join(
  municipios_valencia_base,
  distancias[, c("nombre_municipio_norm", "distancia_hospital")],
  by = "nombre_municipio_norm"
)
```

Validación

```{r}
head(municipios_valencia_base[, c("nombre_municipio",
                                  "nombre_municipio_norm",
                                  "distancia_hospital")])
summary(municipios_valencia_base$distancia_hospital)
```

Comprobación de faltantes:

```{r}
sum(is.na(municipios_valencia_base$distancia_hospital))
```

## BLOQUE DE VIVIENDA Y RENTA

### Alquiler

### Lectura y exploración inicial de la base de alquiler

```{r}
alquiler <- read_delim("../../bases_de_datos/vivienda/alquiler_municipios_valencia.csv",
                       delim = ";",
                       locale = locale(decimal_mark = ","),
                       show_col_types = FALSE)
head(alquiler)
dim(alquiler)
```

### Construcción y normalización de la variable municipio

```{r}
alquiler$nombre_municipio <- str_squish(alquiler$Municipio)
alquiler$nombre_municipio_norm <- normalizar_municipio(alquiler$nombre_municipio)

head(alquiler[, c("Municipio", "nombre_municipio", "nombre_municipio_norm")], 10)
```

### Corrección manual de nombres

```{r}
alquiler$nombre_municipio_join <- alquiler$nombre_municipio_norm

alquiler$nombre_municipio_join[alquiler$nombre_municipio_join == "villanueva de castellon"] <- "castello"
alquiler$nombre_municipio_join[alquiler$nombre_municipio_join == "genoves"] <- "el genoves"
alquiler$nombre_municipio_join[alquiler$nombre_municipio_join == "algimia de alfara"] <- "algimia d'alfara"
alquiler$nombre_municipio_join[alquiler$nombre_municipio_join == "guadasequies"] <- "guadassequies"
alquiler$nombre_municipio_join[alquiler$nombre_municipio_join == "pobla de vallbona"] <- "la pobla de vallbona"
alquiler$nombre_municipio_join[alquiler$nombre_municipio_join == "masalaves"] <- "massalaves"
alquiler$nombre_municipio_join[alquiler$nombre_municipio_join == "llosa de ranes"] <- "la llosa de ranes"
alquiler$nombre_municipio_join[alquiler$nombre_municipio_join == "palomar"] <- "el palomar"
alquiler$nombre_municipio_join[alquiler$nombre_municipio_join == "benicull"] <- "benicull de xuquer"
alquiler$nombre_municipio_join[alquiler$nombre_municipio_join == "puig"] <- "el puig de santa maria"
alquiler$nombre_municipio_join[alquiler$nombre_municipio_join == "real de gandia"] <- "el real de gandia"
alquiler$nombre_municipio_join[alquiler$nombre_municipio_join == "alfarp"] <- "alfarb"
alquiler$nombre_municipio_join[alquiler$nombre_municipio_join == "benisano"] <- "benissano"
alquiler$nombre_municipio_join[alquiler$nombre_municipio_join == "benisuera"] <- "benissuera"

head(alquiler[, c("Municipio", "nombre_municipio_norm", "nombre_municipio_join")], 10)
```

### Cálculo de la variable `precio_m2_alquiler`

En este apartado se construye la variable `precio_m2_alquiler`, que resume el precio medio del alquiler por municipio a partir de la información disponible en la base de vivienda.

```{r}
alquiler$precio_m2_alquiler <- with(alquiler,
  ifelse(!is.na(Precio_Mensual_VC) & !is.na(Precio_Mensual_VU) &
           !is.na(Recuento_VC) & !is.na(Recuento_VU) &
           (Recuento_VC + Recuento_VU) > 0,
         ((Recuento_VC * Precio_Mensual_VC) + (Recuento_VU * Precio_Mensual_VU)) /
           (Recuento_VC + Recuento_VU),
         ifelse(!is.na(Precio_Mensual_VC),
                Precio_Mensual_VC,
                ifelse(!is.na(Precio_Mensual_VU),
                       Precio_Mensual_VU,
                       NA_real_))))


head(alquiler[, c("Municipio", "Precio_Mensual_VC", "Precio_Mensual_VU",
                  "Recuento_VC", "Recuento_VU", "precio_m2_alquiler")], 10)
```

### Incorporación a la base principal

```{r}
alquiler_muni <- alquiler %>%
  select(nombre_municipio_join, precio_m2_alquiler)

municipios_valencia_base <- left_join(
  municipios_valencia_base,
  alquiler_muni,
  by = c("nombre_municipio_norm" = "nombre_municipio_join")
)

head(municipios_valencia_base[, c("nombre_municipio",
                                  "nombre_municipio_norm",
                                  "precio_m2_alquiler")])
```

### Comprobación de resultados del alquiler

Tras incorporar la variable a la base principal, se comprueba cuántos municipios no disponen de información de alquiler. Estos valores faltantes son esperables en esta fuente, ya que en algunos municipios pequeños no hay suficientes transacciones para generar el indicador.

```{r}
sum(is.na(municipios_valencia_base$precio_m2_alquiler))
summary(municipios_valencia_base$precio_m2_alquiler)
```

### Renta media por hogar

### Lectura y exploración inicial de la base de renta

```{r}
renta <- read_delim("../../bases_de_datos/renta/renta_municipios_valencia.csv",
                    delim = "\t",
                    locale = locale(encoding = "Latin1"),
                    show_col_types = FALSE)

head(renta)
dim(renta)
```

### Limpieza de la base de datos de renta

```{r}
renta$Total <- gsub("\\.", "", renta$Total)
renta$Total <- as.numeric(renta$Total)

renta$cod_municipio <- str_sub(renta$Municipios, 1, 5)
renta$nombre_municipio_original <- str_sub(renta$Municipios, 7)

renta$nombre_municipio <- str_squish(renta$nombre_municipio_original)
renta$nombre_municipio_norm <- normalizar_municipio(renta$nombre_municipio)

head(renta[, c("Municipios", "cod_municipio", "nombre_municipio",
               "nombre_municipio_norm", "Total")], 5)
str(renta)
```

### Selección del indicador de renta

```{r}
renta_muni <- renta %>%
  filter(`Indicadores de renta media y mediana` == "Renta neta media por hogar",
         Periodo == 2022) %>%
  select(cod_municipio, renta_media_hogar = Total) %>%
  distinct()

head(renta_muni)
dim(renta_muni)
str(renta_muni)
```

### Comprobación de duplicados y cobertura

```{r}
sum(duplicated(renta_muni$cod_municipio))
length(unique(renta_muni$cod_municipio))
summary(renta_muni$renta_media_hogar)
```

### Incorporación de la variable `renta_media_hogar`

A continuación, se calcula la variable `esfuerzo_alquiler`, que aproxima el porcentaje de renta media del hogar destinado al pago del alquiler.

```{r}
municipios_valencia_base <- left_join(municipios_valencia_base,
                                      renta_muni,
                                      by = "cod_municipio")

head(municipios_valencia_base[, c("cod_municipio",
                                  "nombre_municipio",
                                  "renta_media_hogar")])
```

### Comprobación de resultados de la renta

Como esta variable depende del precio del alquiler, los municipios sin dato de alquiler también quedarán sin valor en `esfuerzo_alquiler`.

```{r}
sum(is.na(municipios_valencia_base$renta_media_hogar))
summary(municipios_valencia_base$renta_media_hogar)
```

### Esfuerzo de alquiler

### Construcción de la variable `esfuerzo_alquiler`

```{r}
municipios_valencia_base$esfuerzo_alquiler <- 
  ((municipios_valencia_base$precio_m2_alquiler * 80) / 
     (municipios_valencia_base$renta_media_hogar / 12)) * 100

head(municipios_valencia_base[, c("nombre_municipio",
                                  "precio_m2_alquiler",
                                  "renta_media_hogar",
                                  "esfuerzo_alquiler")])
```

### Comprobación de resultados del esfuerzo de alquiler

```{r}
sum(is.na(municipios_valencia_base$esfuerzo_alquiler))
summary(municipios_valencia_base$esfuerzo_alquiler)
```

## BLOQUE DE INTERNET

### Lectura y exploración inicial de la base de internet

```{r}
internet <- read_excel("../../bases_de_datos/internet/acceso_internet_municipios.xlsx",
                       sheet = "Municipio_%hogar")

head(internet)
dim(internet)
colnames(internet)
```

### Selección de municipios de Valencia

```{r}
internet_valencia <- internet %>%
  filter(Provincia %in% c("Valencia", "València", "Valencia/València"))

head(internet_valencia)
dim(internet_valencia)
```

### Construcción del código de municipio

```{r}
internet_valencia$cod_municipio <- str_pad(internet_valencia$CMUN,
                                           width = 5,
                                           side = "left",
                                           pad = "0")

internet_valencia$nombre_municipio <- str_squish(internet_valencia$Municipio)
internet_valencia$nombre_municipio_norm <- normalizar_municipio(internet_valencia$nombre_municipio)

head(internet_valencia[, c("CMUN",
                           "cod_municipio",
                           "Municipio",
                           "nombre_municipio_norm")], 5)
```

### Selección de la variable de cobertura

```{r}
col_internet <- grep("^Cob\\. 100Mbps.*junio 2024", colnames(internet_valencia), value = TRUE)

col_internet

internet_valencia <- internet_valencia[, c("cod_municipio",
                                           "nombre_municipio",
                                           "nombre_municipio_norm",
                                           col_internet)]

colnames(internet_valencia) <- c("cod_municipio",
                                 "nombre_municipio",
                                 "nombre_municipio_norm",
                                 "pct_hogares_100mbps")

head(internet_valencia)
```

### Creación de la variable `pct_hogares_100mbps`

```{r}
internet_valencia$pct_hogares_100mbps <- 
  as.numeric(internet_valencia$pct_hogares_100mbps) * 100

head(internet_valencia[, c("cod_municipio", "pct_hogares_100mbps")])
summary(internet_valencia$pct_hogares_100mbps)
```

### Creación de la variable `internet_100mbps_mayor90`

```{r}
internet_valencia$internet_100mbps_mayor90 <- ifelse(
  internet_valencia$pct_hogares_100mbps > 90,
  1,
  0
)

head(internet_valencia[, c("cod_municipio",
                           "pct_hogares_100mbps",
                           "internet_100mbps_mayor90")])
```

### Incorporación a la base principal

```{r}
municipios_valencia_base <- left_join(
  municipios_valencia_base,
  internet_valencia[, c("cod_municipio",
                        "pct_hogares_100mbps",
                        "internet_100mbps_mayor90")],
  by = "cod_municipio"
)

head(municipios_valencia_base[, c("cod_municipio",
                                  "nombre_municipio",
                                  "pct_hogares_100mbps",
                                  "internet_100mbps_mayor90")])
```

### Comprobación de resultados del bloque de internet

```{r}
sum(is.na(municipios_valencia_base$pct_hogares_100mbps))
sum(is.na(municipios_valencia_base$internet_100mbps_mayor90))

summary(municipios_valencia_base$pct_hogares_100mbps)
table(municipios_valencia_base$internet_100mbps_mayor90, useNA = "ifany")
```

### Eliminación de los pueblos con mala conectividad a internet

```{r}
municipios_valencia_base <- municipios_valencia_base %>%
  filter(internet_100mbps_mayor90 == 1)

head(municipios_valencia_base)
dim(municipios_valencia_base)
sum(municipios_valencia_base$internet_100mbps_mayor90 == 0, na.rm = TRUE)
nrow(municipios_valencia_base)
```

## BLOQUE DE CONTRATOS

### Lectura y exploración inicial de la base de contratos

```{r}
contratos <- read_delim("../../bases_de_datos/trabajo/contratos_sectores_municipios.csv",
                        delim = ";",
                        locale = locale(encoding = "Latin1"),
                        skip = 1,
                        show_col_types = FALSE)

head(contratos)
dim(contratos)
```

### Selección de municipios de Valencia

```{r}
contratos_valencia <- contratos %>%
  filter(str_detect(Provincia, "^Valencia")) %>%
  mutate(
    cod_municipio = str_pad(as.character(`Codigo Municipio`),
                            width = 5,
                            side = "left",
                            pad = "0"),
    nombre_municipio = str_squish(` Municipio`)
  )

dim(contratos_valencia)
head(contratos_valencia[, c("Código mes ", "mes", "Provincia",
                            "Codigo Municipio", "cod_municipio",
                            " Municipio", "nombre_municipio")], 10)
```

### Limpieza de variables de contratos

Las columnas de contratos vienen como texto y en algunos casos aparece el valor "\<5". Para poder agregarlas después, se sustituye por 3 y se transforman todas las variables a formato numérico.

```{r}
limpiar_contratos <- function(x) {
  x <- as.character(x)
  x <- str_squish(x)
  x[x == "<5"] <- "3"
  as.numeric(x)
}

contratos_valencia$total_contratos_mes <- limpiar_contratos(contratos_valencia$`Total Contratos`)
contratos_valencia$contratos_agricultura_mes <- limpiar_contratos(contratos_valencia$`Contratos  Agricultura`)
contratos_valencia$contratos_industria_mes <- limpiar_contratos(contratos_valencia$`Contratos  Industria`)
contratos_valencia$contratos_construccion_mes <- limpiar_contratos(contratos_valencia$`Contratos Construcción`)
contratos_valencia$contratos_servicios_mes <- limpiar_contratos(contratos_valencia$`Contratos  Servicios`)

summary(contratos_valencia$total_contratos_mes)
summary(contratos_valencia$contratos_agricultura_mes)
summary(contratos_valencia$contratos_industria_mes)
summary(contratos_valencia$contratos_construccion_mes)
summary(contratos_valencia$contratos_servicios_mes)
```

### Construcción de variables anuales por municipio

```{r}
contratos_muni <- contratos_valencia %>%
  group_by(cod_municipio) %>%
  summarise(
    total_contratos_anual = sum(total_contratos_mes, na.rm = TRUE),
    contratos_agricultura_abs = sum(contratos_agricultura_mes, na.rm = TRUE),
    contratos_industria_abs = sum(contratos_industria_mes, na.rm = TRUE),
    contratos_construccion_abs = sum(contratos_construccion_mes, na.rm = TRUE),
    contratos_servicios_abs = sum(contratos_servicios_mes, na.rm = TRUE),
    .groups = "drop"
  )

head(contratos_muni)
dim(contratos_muni)
str(contratos_muni)
```

### Cálculo de la variable `contratos_total`

```{r}
contratos_muni$contratos_total <- round(contratos_muni$total_contratos_anual)

head(contratos_muni[, c("cod_municipio", "contratos_total")])
summary(contratos_muni$contratos_total)
```

### Cálculo de los porcentajes sectoriales

```{r}
contratos_muni$suma_abs_sectores <- 
  contratos_muni$contratos_agricultura_abs +
  contratos_muni$contratos_industria_abs +
  contratos_muni$contratos_construccion_abs +
  contratos_muni$contratos_servicios_abs

contratos_muni$pct_contratos_agricultura <- ifelse(
  contratos_muni$suma_abs_sectores > 0,
  (contratos_muni$contratos_agricultura_abs / contratos_muni$suma_abs_sectores) * 100,
  NA
)

contratos_muni$pct_contratos_industria <- ifelse(
  contratos_muni$suma_abs_sectores > 0,
  (contratos_muni$contratos_industria_abs / contratos_muni$suma_abs_sectores) * 100,
  NA
)

contratos_muni$pct_contratos_construccion <- ifelse(
  contratos_muni$suma_abs_sectores > 0,
  (contratos_muni$contratos_construccion_abs / contratos_muni$suma_abs_sectores) * 100,
  NA
)

contratos_muni$pct_contratos_servicios <- ifelse(
  contratos_muni$suma_abs_sectores > 0,
  (contratos_muni$contratos_servicios_abs / contratos_muni$suma_abs_sectores) * 100,
  NA
)

contratos_muni <- contratos_muni[, c("cod_municipio",
                                     "contratos_total",
                                     "pct_contratos_agricultura",
                                     "pct_contratos_industria",
                                     "pct_contratos_construccion",
                                     "pct_contratos_servicios")]

head(contratos_muni)
```

### Incorporación a la base principal

```{r}
municipios_valencia_base <- left_join(municipios_valencia_base,
                                      contratos_muni,
                                      by = "cod_municipio")

head(municipios_valencia_base[, c("cod_municipio",
                                  "nombre_municipio",
                                  "contratos_total",
                                  "pct_contratos_agricultura",
                                  "pct_contratos_industria",
                                  "pct_contratos_construccion",
                                  "pct_contratos_servicios")])
```

### Comprobación de resultados del bloque de contratos

```{r}
summary(
  municipios_valencia_base$pct_contratos_agricultura +
  municipios_valencia_base$pct_contratos_industria +
  municipios_valencia_base$pct_contratos_construccion +
  municipios_valencia_base$pct_contratos_servicios
)
```

## COMPROBACIÓN DE LA BASE FINAL

### Comprobación final de nombres de variables

```{r}
colnames(municipios_valencia_base)
```

### Vista general de la base final

```{r}
head(municipios_valencia_base)
dim(municipios_valencia_base)
str(municipios_valencia_base)
```
```{r}
# Ajuste manual 
municipios_valencia_base$indice_envejecimiento[is.na(municipios_valencia_base$indice_envejecimiento)] <- median(municipios_valencia_base$indice_envejecimiento, na.rm = TRUE)

municipios_valencia_base$renta_media_hogar[is.na(municipios_valencia_base$renta_media_hogar)] <- median(municipios_valencia_base$renta_media_hogar, na.rm = TRUE)

municipios_valencia_base$esfuerzo_alquiler[is.na(municipios_valencia_base$esfuerzo_alquiler)] <- median(municipios_valencia_base$esfuerzo_alquiler, na.rm = TRUE)
```

## ANÁLISIS EXPLORATORIO DE LA BASE FINAL

### Análisis de faltantes 

```{r}
colSums(is.na(municipios_valencia_base[, c(
  "cod_municipio",
  "nombre_municipio",
  "nombre_municipio_norm",
  "pob_total",
  "pob_extranjera",
  "pob_menor_16",
  "pob_mayor_65",
  "pct_extranjeros",
  "indice_envejecimiento",
  "pct_estudios_sup",
  "num_colegios",
  "ratio_colegios",
  "num_centros_salud",
  "ratio_centros_salud",
  "consultorio_local",
  "num_hospitales",
  "ratio_hospital",
  "precio_m2_alquiler",
  "renta_media_hogar",
  "esfuerzo_alquiler",
  "pct_hogares_100mbps",
  "internet_100mbps_mayor90",
  "contratos_total",
  "pct_contratos_agricultura",
  "pct_contratos_industria",
  "pct_contratos_construccion",
  "pct_contratos_servicios")]))
```
En general, la base final presenta un buen nivel de completitud. La mayoría de las variables no tienen valores faltantes, lo que indica que el proceso de integración de las distintas fuentes se ha realizado correctamente. Los faltantes se concentran en un número reducido de variables y responden, en general, a limitaciones propias de las fuentes utilizadas y no a errores de lectura o de cruce.

En concreto, *pct_estudios_sup* presenta 25 valores faltantes porque la base de nivel educativo solo ofrece información para municipios de 500 habitantes o más. Por su parte, *precio_m2_alquiler* y *esfuerzo_alquiler* presentan 44 valores faltantes, algo esperable en municipios donde no hay suficientes transacciones de vivienda para estimar el indicador. Además, *renta_media_hogar* e *indice_envejecimiento* presentan un valor faltante.


## ANÁLISIS EXPLORATORIO DE LAS VARIABLES PARA CLUSTERING

Con el fin de dar respuesta al objetivo 1 del proyecto, se va a aplicar una técnica de clustering sobre los municipios de la provincia de Valencia, con el propósito de identificar perfiles municipales homogéneos a partir de sus características demográficas, socioeconómicas y de acceso a servicios. Antes de realizar este análisis, resulta necesario estudiar en profundidad las variables que formarán parte del mismo.

La selección de variables se ha realizado a partir de un análisis previo de correlaciones, con el objetivo de evitar redundancias excesivas y conservar únicamente aquellas variables que aportan información relevante y complementaria para la caracterización de los municipios. En este sentido, se han priorizado indicadores expresados en porcentajes, ratios o distancias, ya que permiten comparar municipios de distinto tamaño en condiciones más homogéneas.

Las variables finalmente seleccionadas recogen distintas dimensiones del fenómeno estudiado. Por una parte, *pct_extranjeros*, *indice_envejecimiento* y *pct_estudios_sup* permiten describir la composición demográfica y educativa de los municipios. Por otra, *ratio_colegios*, *distancia_centro_educativo*, *ratio_centros_salud*, *ratio_hospital* y *distancia_hospital* aportan información sobre la disponibilidad y accesibilidad de servicios básicos. A ello se suman variables de carácter socioeconómico y residencial, como *renta_media_hogar* y *esfuerzo_alquiler*, así como *pct_hogares_100mbps*, que recoge el nivel de conectividad digital. Finalmente, *pct_contratos_agricultura*, *pct_contratos_industria* y *pct_contratos_construccion* permiten aproximar la estructura productiva de cada municipio.

A continuación, se realiza un análisis exploratorio en profundidad de estas variables.

### Análisis de faltantes

```{r}
colSums(is.na(municipios_valencia_base[, c(
  "pct_extranjeros",
  "indice_envejecimiento",
  "pct_estudios_sup",
  "ratio_colegios",
  "distancia_centro_educativo",
  "ratio_centros_salud",
  "ratio_hospital",
  "distancia_hospital",
  "renta_media_hogar",
  "esfuerzo_alquiler",
  "pct_hogares_100mbps",
  "pct_contratos_agricultura",
  "pct_contratos_industria",
  "pct_contratos_construccion"
)]))
```
En las variables seleccionadas para clustering se mantiene el patrón de faltantes ya comentado previamente. En particular, *esfuerzo_alquiler* presenta 44 valores ausentes, lo que resulta especialmente relevante al tratarse de una de las variables seleccionadas para la formación de los clústeres. Por ello, antes de continuar con el análisis exploratorio en profundidad, se plantea un proceso de imputación que permita resolver este problema y trabajar posteriormente con una base más completa.

### Imputación

#### Cálculo de un valor de respaldo para la renta faltante

```{r}
renta_mediana <- median(municipios_valencia_base$renta_media_hogar, na.rm = TRUE)

municipios_valencia_base$renta_usada <- ifelse(
  is.na(municipios_valencia_base$renta_media_hogar),
  renta_mediana,
  municipios_valencia_base$renta_media_hogar)
```

#### Ajuste del modelo de imputación del alquiler

```{r}
modelo_alquiler <- lm(
  precio_m2_alquiler ~ log(pob_total + 1) +
    renta_usada +
    consultorio_local +
    distancia_hospital +
    pct_hogares_100mbps,
  data = municipios_valencia_base,
  subset = !is.na(precio_m2_alquiler))

summary(modelo_alquiler)
coef(modelo_alquiler)
```

```{r}
municipios_valencia_base$alquiler_faltaba <- is.na(municipios_valencia_base$precio_m2_alquiler)
```

#### Imputación directa de los valores faltantes de alquiler

```{r}
municipios_valencia_base$precio_m2_alquiler[is.na(municipios_valencia_base$precio_m2_alquiler)] <-
  round(
    predict(
      modelo_alquiler,
      newdata = municipios_valencia_base[is.na(municipios_valencia_base$precio_m2_alquiler), ]),1)
```

#### Cálculo esfuerzo_alquiler tras la imputación

```{r}
municipios_valencia_base$esfuerzo_alquiler <- 
  ((municipios_valencia_base$precio_m2_alquiler * 80) / 
     (municipios_valencia_base$renta_media_hogar / 12)) * 100
```

#### Revisión de algunos municipios cuyo alquiler ha sido imputado

```{r}
municipios_imputados <- municipios_valencia_base %>%
  filter(alquiler_faltaba == TRUE) %>%
  select(cod_municipio,
         nombre_municipio,
         pob_total,
         renta_media_hogar,
         precio_m2_alquiler,
         esfuerzo_alquiler) %>%
  head(10)

municipios_imputados
```

#### Eliminación de variables auxiliares creadas en la imputación

```{r}
municipios_valencia_base <- municipios_valencia_base %>%
  select(-renta_usada, -alquiler_faltaba)
```


### Revisión de valores atípicos
```{r}
boxplot(municipios_valencia_base$pct_extranjeros,
        main = "Boxplot de pct_extranjeros")

boxplot(municipios_valencia_base$indice_envejecimiento,
        main = "Boxplot de indice_envejecimiento")

boxplot(municipios_valencia_base$pct_estudios_sup,
        main = "Boxplot de pct_estudios_sup")

boxplot(municipios_valencia_base$ratio_colegios,
        main = "Boxplot de ratio_colegios")

boxplot(municipios_valencia_base$distancia_centro_educativo,
        main = "Boxplot de distancia_centro_educativo")

boxplot(municipios_valencia_base$ratio_centros_salud,
        main = "Boxplot de ratio_centros_salud")

boxplot(municipios_valencia_base$ratio_hospital,
        main = "Boxplot de ratio_hospital")

boxplot(municipios_valencia_base$distancia_hospital,
        main = "Boxplot de distancia_hospital")

boxplot(municipios_valencia_base$renta_media_hogar,
        main = "Boxplot de renta_media_hogar")

boxplot(municipios_valencia_base$esfuerzo_alquiler,
        main = "Boxplot de esfuerzo_alquiler")

boxplot(municipios_valencia_base$pct_hogares_100mbps,
        main = "Boxplot de pct_hogares_100mbps")

boxplot(municipios_valencia_base$pct_contratos_agricultura,
        main = "Boxplot de pct_contratos_agricultura")

boxplot(municipios_valencia_base$pct_contratos_industria,
        main = "Boxplot de pct_contratos_industria")

boxplot(municipios_valencia_base$pct_contratos_construccion,
        main = "Boxplot de pct_contratos_construccion")
```
En general, los diagramas de caja muestran la presencia de valores atípicos en varias de las variables seleccionadas para clustering. Los casos más destacados aparecen en *indice_envejecimiento*, *pct_estudios_sup*, *ratio_colegios*, *ratio_centros_salud*, *ratio_hospital*, *distancia_hospital* y en las variables de estructura productiva, especialmente *pct_contratos_agricultura*, *pct_contratos_industria* y *pct_contratos_construccion*. En la mayoría de los casos, estos valores extremos parecen responder a municipios con perfiles muy diferenciados, más que a errores en la construcción de las variables. Por su parte, variables como *pct_extranjeros*, *renta_media_hogar* y *esfuerzo_alquiler* presentan una distribución más concentrada y un número menor de valores atípicos, mientras que *pct_hogares_100mbps* muestra una variabilidad reducida.

### Distribución de variables numéricas

```{r}
hist(municipios_valencia_base$pct_extranjeros,
     main = "Histograma de pct_extranjeros",
     xlab = "pct_extranjeros")

hist(municipios_valencia_base$indice_envejecimiento,
     main = "Histograma de indice_envejecimiento",
     xlab = "indice_envejecimiento")

hist(municipios_valencia_base$pct_estudios_sup,
     main = "Histograma de pct_estudios_sup",
     xlab = "pct_estudios_sup")

hist(municipios_valencia_base$ratio_colegios,
     main = "Histograma de ratio_colegios",
     xlab = "ratio_colegios")

hist(municipios_valencia_base$distancia_centro_educativo,
     main = "Histograma de distancia_centro_educativo",
     xlab = "distancia_centro_educativo")

hist(municipios_valencia_base$ratio_centros_salud,
     main = "Histograma de ratio_centros_salud",
     xlab = "ratio_centros_salud")

hist(municipios_valencia_base$ratio_hospital,
     main = "Histograma de ratio_hospital",
     xlab = "ratio_hospital")

hist(municipios_valencia_base$distancia_hospital,
     main = "Histograma de distancia_hospital",
     xlab = "distancia_hospital")

hist(municipios_valencia_base$renta_media_hogar,
     main = "Histograma de renta_media_hogar",
     xlab = "renta_media_hogar")

hist(municipios_valencia_base$esfuerzo_alquiler,
     main = "Histograma de esfuerzo_alquiler",
     xlab = "esfuerzo_alquiler")

hist(municipios_valencia_base$pct_hogares_100mbps,
     main = "Histograma de pct_hogares_100mbps",
     xlab = "pct_hogares_100mbps")

hist(municipios_valencia_base$pct_contratos_agricultura,
     main = "Histograma de pct_contratos_agricultura",
     xlab = "pct_contratos_agricultura")

hist(municipios_valencia_base$pct_contratos_industria,
     main = "Histograma de pct_contratos_industria",
     xlab = "pct_contratos_industria")

hist(municipios_valencia_base$pct_contratos_construccion,
     main = "Histograma de pct_contratos_construccion",
     xlab = "pct_contratos_construccion")
```

Los histogramas muestran que las variables seleccionadas para clustering presentan distribuciones heterogéneas, algo esperable dado que recogen dimensiones muy distintas del perfil municipal. Variables como *pct_extranjeros*, *pct_estudios_sup*, *renta_media_hogar* y *esfuerzo_alquiler* presentan distribuciones relativamente más concentradas, aunque con cierta asimetría a la derecha. En cambio, *indice_envejecimiento* muestra una asimetría mucho más acusada, con una fuerte concentración de municipios en valores bajos o intermedios y una cola larga hacia valores elevados.

Por su parte, en variables como *ratio_colegios*, *ratio_centros_salud*, *ratio_hospital*, *distancia_centro_educativo* y *distancia_hospital* se observa una acumulación importante en valores bajos o próximos a cero, algo coherente con la propia naturaleza de estas medidas, ya que muchos municipios presentan una dotación reducida o distancias cortas a determinados servicios, mientras que unos pocos se sitúan en valores claramente más altos. De forma similar, *pct_contratos_agricultura*, *pct_contratos_industria* y *pct_contratos_construccion* muestran distribuciones muy asimétricas a la derecha, con muchos municipios concentrados en porcentajes bajos y unos pocos con especialización sectorial más marcada.

Finalmente, *pct_hogares_100mbps* se concentra en valores muy altos, próximos al 100, lo que resulta coherente tanto con la elevada extensión actual de la conectividad digital como con el enfoque del proyecto hacia perfiles residenciales en los que este factor puede ser especialmente relevante, como ocurre en el caso de la población teletrabajadora. En conjunto, estas distribuciones no invalidan el análisis de clustering, pero sí muestran la necesidad de trabajar posteriormente con variables estandarizadas para evitar que las diferencias de escala condicionen en exceso la formación de los grupos.


### Revisión de variables binarias

```{r}
table(municipios_valencia_base$consultorio_local)
table(municipios_valencia_base$internet_100mbps_mayor90)
```
En cuanto a las variables binarias, *consultorio_local* sí presenta variabilidad, ya que permite distinguir entre municipios que disponen o no de este tipo de recurso sanitario de proximidad. En cambio, *internet_100mbps_mayor90* toma valor 1 en todos los municipios de la base final. Lejos de ser un problema, este resultado es coherente con el planteamiento del proyecto, ya que dicha variable se ha utilizado como criterio previo de selección para centrarnos en municipios con alta conectividad, un aspecto especialmente relevante dado que el perfil de interés es el de la población teletrabajadora.

### Relaciones entre variables

En esta fase del AED no se profundiza en las relaciones bivariantes entre las variables seleccionadas, ya que dicho análisis se desarrolla de forma específica en el documento de correlaciones. En consecuencia, aquí se ha priorizado la revisión individual de cada variable, atendiendo a su completitud, distribución y posibles valores atípicos. El estudio posterior de las correlaciones permitirá valorar con mayor precisión el grado de asociación entre variables y la posible existencia de redundancias antes de aplicar el clustering.

### Conclusión
El análisis exploratorio realizado sobre las variables seleccionadas para clustering muestra que los municipios de la provincia de Valencia presentan una notable heterogeneidad en dimensiones como la estructura demográfica, el nivel educativo, el acceso a servicios, la conectividad digital, la especialización productiva y el mercado de la vivienda. En conjunto, las variables analizadas presentan capacidad para diferenciar perfiles municipales, aunque varias de ellas muestran asimetrías y algunos valores extremos, algo coherente con la diversidad territorial existente. Por ello, la base final construida se considera adecuada para abordar posteriormente la caracterización de municipios planteada en el proyecto.


## GUARDADO DE LA BASE FINAL

### Exportación del dataset final

```{r}
write.csv(municipios_valencia_base,"../../datasets/valencia/municipios_valencia_base_final.csv",row.names = FALSE)
```
