---
title: "dataset_final_valencia"
output: html_document
date: "2026-04-12"
---

```{r setup, include=FALSE}
knitr::opts_chunk$set(echo = TRUE)
```

## PREPARACIONES INICIALES

### Carga de paquetes

```{r}
library(dplyr)
library(readr)
library(readxl)
library(stringr)
library(stringi)
```

### Funciﾃｳn de normalizaciﾃｳn de municipios

```{r}
normalizar_municipio <- function(x) {
  x <- tolower(x)
  x <- stringi::stri_trans_general(x, "Latin-ASCII")
  x <- str_squish(x)
  
  # Recolocar articulos al principio
  x <- str_replace(x, "^(.*),\\s*la$", "la \\1")
  x <- str_replace(x, "^(.*),\\s*el$", "el \\1")
  x <- str_replace(x, "^(.*),\\s*les$", "les \\1")
  x <- str_replace(x, "^(.*),\\s*els$", "els \\1")
  x <- str_replace(x, "^(.*),\\s*l'$", "l'\\1")
  
  # Si hay nombres bilingues con "/", quedarse con la parte de la derecha
  x <- ifelse(str_detect(x, "/"),
              str_trim(word(x, 2, sep = fixed("/"))),
              x)
  
  x <- str_squish(x)
  
  return(x)
}
```

## CONSTRUCCIﾃ哲 DE LA BASE PRINCIPAL DE MUNICIPIOS

### Lectura de la base de datos del censo

```{r}
censo <- read_delim("../../bases_de_datos/censo/censo_municipios_valencia.csv", delim = ";", show_col_types = FALSE)
```

### Exploraciﾃｳn inicial del censo

```{r}
head(censo)
dim(censo)
colnames(censo)
str(censo)
```

### Transformaciﾃｳn de variables numﾃｩricas

```{r}
# Eliminar separadores de miles y convertir la poblaciﾃｳn a formato numﾃｩrico
censo$Total <- as.numeric(gsub("\\.", "", censo$Total))
```

### Eliminaciﾃｳn de filas no municipales

```{r}
# Eliminar filas que corresponden a totales provinciales y no a municipios concretos
censo_muni <- filter(censo, !is.na(Municipios) & Municipios != "")
```

### Separaciﾃｳn del cﾃｳdigo y nombre de municipio

```{r}
censo_muni$cod_municipio <- str_sub(censo_muni$Municipios, 1, 5)
censo_muni$nombre_municipio_original <- str_sub(censo_muni$Municipios, 7)

head(censo_muni[, c("Municipios", "cod_municipio", "nombre_municipio_original")])
```

### Estandarizaciﾃｳn del nombre de municipio

```{r}
censo_muni$nombre_municipio_norm <- normalizar_municipio(censo_muni$nombre_municipio_original)

head(censo_muni[, c("nombre_municipio_original", "nombre_municipio_norm")])
```

### Construcciﾃｳn de la tabla base de municipios

```{r}
municipios_valencia_base <- filter(censo_muni,
                                   Nacionalidad == "Total" &
                                   `Edad (grandes grupos)` == "Todas las edades")

municipios_valencia_base <- municipios_valencia_base[, c("cod_municipio",
                                                         "nombre_municipio_original",
                                                         "nombre_municipio_norm",
                                                         "Total")]

colnames(municipios_valencia_base) <- c("cod_municipio",
                                        "nombre_municipio",
                                        "nombre_municipio_norm",
                                        "pob_total")

head(municipios_valencia_base)
dim(municipios_valencia_base)
```

### Comprobaciﾃｳn de duplicados y cobertura

```{r}
sum(duplicated(municipios_valencia_base$cod_municipio))
sum(duplicated(municipios_valencia_base$nombre_municipio))
sum(duplicated(municipios_valencia_base$nombre_municipio_norm))

dim(municipios_valencia_base)
```

## BLOQUE DEMOGRﾃ：ICO

### Obtenciﾃｳn de la poblaciﾃｳn extranjera

```{r}
extranjeros_muni <- filter(censo_muni,
                           Nacionalidad == "Extranjera" &
                           `Edad (grandes grupos)` == "Todas las edades")

extranjeros_muni <- extranjeros_muni[, c("cod_municipio", "Total")]

colnames(extranjeros_muni) <- c("cod_municipio", "pob_extranjera")

head(extranjeros_muni)
dim(extranjeros_muni)
```

### Obtenciﾃｳn de la poblaciﾃｳn menor de 16 aﾃｱos

```{r}
menores16_muni <- filter(censo_muni,
                         Nacionalidad == "Total" &
                         `Edad (grandes grupos)` == "Menos de 16 aﾃｱos")

menores16_muni <- menores16_muni[, c("cod_municipio", "Total")]

colnames(menores16_muni) <- c("cod_municipio", "pob_menor_16")

head(menores16_muni)
dim(menores16_muni)
```

### Obtenciﾃｳn de la poblaciﾃｳn de 65 y mﾃ｡s aﾃｱos

```{r}
mayores65_muni <- filter(censo_muni,
                         Nacionalidad == "Total" &
                         `Edad (grandes grupos)` == "65 y mﾃ｡s aﾃｱos")

mayores65_muni <- mayores65_muni[, c("cod_municipio", "Total")]

colnames(mayores65_muni) <- c("cod_municipio", "pob_mayor_65")

head(mayores65_muni)
dim(mayores65_muni)
```

### Incorporaciﾃｳn de variables demogrﾃ｡ficas auxiliares

```{r}
municipios_valencia_base <- left_join(municipios_valencia_base,
                                      extranjeros_muni,
                                      by = "cod_municipio")

municipios_valencia_base <- left_join(municipios_valencia_base,
                                      menores16_muni,
                                      by = "cod_municipio")

municipios_valencia_base <- left_join(municipios_valencia_base,
                                      mayores65_muni,
                                      by = "cod_municipio")

head(municipios_valencia_base)
```

### Creaciﾃｳn de indicadores demogrﾃ｡ficos

```{r}
municipios_valencia_base$pct_extranjeros <- 
  (municipios_valencia_base$pob_extranjera / municipios_valencia_base$pob_total) * 100

municipios_valencia_base$indice_envejecimiento <- ifelse(
  municipios_valencia_base$pob_menor_16 == 0,
  NA, (municipios_valencia_base$pob_mayor_65 / municipios_valencia_base$pob_menor_16) * 100)

head(municipios_valencia_base)
```

### Comprobaciﾃｳn de resultados del bloque demogrﾃ｡fico

```{r}
head(municipios_valencia_base)

summary(municipios_valencia_base[, c("pob_total",
                                     "pob_extranjera",
                                     "pob_menor_16",
                                     "pob_mayor_65",
                                     "pct_extranjeros",
                                     "indice_envejecimiento")])
```

## BLOQUE EDUCATIVO

### Nivel educativo por municipio

### Lectura y exploraciﾃｳn inicial de la base de nivel educativo

```{r}
estudios <- readr::read_delim("../../bases_de_datos/educacion/Nivel_educativo_municipios_valencia.csv",
                              delim = ";",
                              show_col_types = FALSE,
                              locale = locale(encoding = "Latin1"))

head(estudios)
dim(estudios)
colnames(estudios)
```

### Limpieza de la base de datos de nivel educativo

En este apartado se transforma la variable `Total` a formato numﾃｩrico y se construyen las variables identificativas del municipio a partir de la columna `Municipios de 500 habitantes o mﾃ｡s`.

```{r}
estudios$Total <- gsub("\\.", "", estudios$Total)
estudios$Total <- as.numeric(estudios$Total)

estudios$cod_municipio <- str_sub(estudios$`Municipios de 500 habitantes o mﾃ｡s`, 1, 5)
estudios$nombre_municipio_original <- str_sub(estudios$`Municipios de 500 habitantes o mﾃ｡s`, 7)

estudios$nombre_municipio <- str_squish(estudios$nombre_municipio_original)
estudios$nombre_municipio_norm <- normalizar_municipio(estudios$nombre_municipio)

head(estudios[, c("Municipios de 500 habitantes o mﾃ｡s",
                  "cod_municipio",
                  "nombre_municipio",
                  "nombre_municipio_norm")], 5)
```

### Selecciﾃｳn de la poblaciﾃｳn total

A continuaciﾃｳn, se selecciona la poblaciﾃｳn total de 15 y mﾃ｡s aﾃｱos para cada municipio. Esta variable se utilizarﾃ｡ como denominador para calcular el porcentaje de poblaciﾃｳn con estudios superiores.

```{r}
total_estudios <- estudios %>%
  filter(Sexo == "Total",
         `Paﾃｭs de nacimiento` == "Total",
         `Nivel de estudios` != "Total") %>%
  group_by(cod_municipio) %>%
  summarise(total_estudios = sum(Total, na.rm = TRUE),
            .groups = "drop")

head(total_estudios)
dim(total_estudios)
```

### Selecciﾃｳn de la poblaciﾃｳn con estudios superiores

Seguidamente, se selecciona la poblaciﾃｳn con estudios superiores para cada municipio. En este caso, se suman las categorﾃｭas de grados universitarios, mﾃ｡ster y doctorado.

```{r}
estudios_sup_muni <- estudios %>%
  filter(Sexo == "Total",
         `Paﾃｭs de nacimiento` == "Total",
         `Nivel de estudios` %in% c(
           "Grados universitarios de hasta 240 crﾃｩditos ECTS, diplomados universitarios y equivalentes",
           "Grados universitarios de mﾃ｡s de 240 crﾃｩditos ECTS, licenciados y equivalentes",
           "Mﾃ｡steres, especialidades en Ciencias de la Salud por el sistema de residencia y similares",
           "Doctorado universitario"
         )) %>%
  group_by(cod_municipio) %>%
  summarise(pob_estudios_sup = sum(Total, na.rm = TRUE),
            .groups = "drop")

head(estudios_sup_muni)
dim(estudios_sup_muni)
```

### Cﾃ｡lculo de la variable `pct_estudios_sup`

Una vez obtenidos el total de poblaciﾃｳn y la poblaciﾃｳn con estudios superiores, se calcula el porcentaje correspondiente para cada municipio.

```{r}
pct_estudios_sup <- left_join(total_estudios,
                              estudios_sup_muni,
                              by = "cod_municipio")

pct_estudios_sup$pct_estudios_sup <- 
  (pct_estudios_sup$pob_estudios_sup / pct_estudios_sup$total_estudios) * 100

head(pct_estudios_sup)
dim(pct_estudios_sup)
```

### Incorporaciﾃｳn de la variable a la base principal

```{r}
municipios_valencia_base <- left_join(
  municipios_valencia_base,
  pct_estudios_sup[, c("cod_municipio", "pct_estudios_sup")],
  by = "cod_municipio"
)

head(municipios_valencia_base)
```

### Comprobaciﾃｳn de resultados del nivel educativo

```{r}
summary(municipios_valencia_base$pct_estudios_sup)
sum(is.na(municipios_valencia_base$pct_estudios_sup))
head(municipios_valencia_base[, c("cod_municipio",
                                  "nombre_municipio",
                                  "pct_estudios_sup")])
```

### Centros educativos

### Lectura y exploraciﾃｳn inicial de la base de centros educativos

```{r}
centros_edu <- readxl::read_excel("../../bases_de_datos/educacion/listado_centros_valencia.xls", sheet = "Listado de centros")

head(centros_edu)
dim(centros_edu)
colnames(centros_edu)
```

### Selecciﾃｳn de tipos de centro

```{r}
centros_edu <- centros_edu %>%
  filter(`DENOMINACIﾃ哲 GENﾃ嘘ICA` %in% c(
    "Colegio Rural Agrupado",
    "Instituto de Educaciﾃｳn Secundaria",
    "Colegio de Educaciﾃｳn Infantil y Primaria",
    "Centro Privado de Educaciﾃｳn Infantil Primaria y Secundaria",
    "Centro Privado de Educaciﾃｳn Infantil y Primaria",
    "Centro Privado de Educaciﾃｳn Secundaria",
    "Colegio de Educaciﾃｳn Primaria"
  ))

head(centros_edu)
dim(centros_edu)
```

### Construcciﾃｳn y normalizaciﾃｳn de la variable municipio

```{r}
centros_edu$nombre_municipio <- str_squish(centros_edu$LOCALIDAD)
centros_edu$nombre_municipio_norm <- normalizar_municipio(centros_edu$nombre_municipio)

head(centros_edu[, c("LOCALIDAD",
                     "nombre_municipio",
                     "nombre_municipio_norm")])
```

### Correcciﾃｳn manual de nombres

En algunos casos, la base de centros educativos utiliza denominaciones distintas a las del censo municipal. Para evitar pﾃｩrdidas de informaciﾃｳn en el cruce, construimos una variable auxiliar con algunas equivalencias manuales detectadas durante la revisiﾃｳn de los municipios sin coincidencia.

```{r}
centros_edu$nombre_municipio_join <- centros_edu$nombre_municipio_norm

centros_edu$nombre_municipio_join[centros_edu$nombre_municipio_join == "villanueva de castellon"] <- "castello"
centros_edu$nombre_municipio_join[centros_edu$nombre_municipio_join == "genoves"] <- "el genoves"
centros_edu$nombre_municipio_join[centros_edu$nombre_municipio_join == "algimia de alfara"] <- "algimia d'alfara"
centros_edu$nombre_municipio_join[centros_edu$nombre_municipio_join == "bellreguard poble"] <- "bellreguard"

head(centros_edu[, c("nombre_municipio_norm", "nombre_municipio_join")])
```

### Conteo de centros educativos por municipio

```{r}
colegios_muni <- centros_edu %>%
  group_by(nombre_municipio_join) %>%
  summarise(num_colegios = n(),
            .groups = "drop")

head(colegios_muni)
dim(colegios_muni)
```

### Incorporaciﾃｳn de la variable `num_colegios`

```{r}
municipios_valencia_base <- left_join(
  municipios_valencia_base,
  colegios_muni,
  by = c("nombre_municipio_norm" = "nombre_municipio_join")
)

municipios_valencia_base$num_colegios[is.na(municipios_valencia_base$num_colegios)] <- 0

head(municipios_valencia_base[, c("nombre_municipio",
                                  "nombre_municipio_norm",
                                  "num_colegios")])
```

### Cﾃ｡lculo de la variable `ratio_colegios`

```{r}
municipios_valencia_base$ratio_colegios <- 
  (municipios_valencia_base$num_colegios / municipios_valencia_base$pob_total) * 1000

head(municipios_valencia_base[, c("nombre_municipio",
                                  "num_colegios",
                                  "pob_total",
                                  "ratio_colegios")])
```

### Comprobaciﾃｳn de resultados de los centros educativos

```{r}
summary(municipios_valencia_base$ratio_colegios)
sum(is.na(municipios_valencia_base$num_colegios))
sum(is.na(municipios_valencia_base$ratio_colegios))

head(municipios_valencia_base[, c("nombre_municipio",
                                  "num_colegios",
                                  "ratio_colegios")])
```

### Columna reservada de distancia al centro educativo

Aunque en esta parte del trabajo no se calcula todavﾃｭa la distancia al centro educativo mﾃ｡s cercano, se crea ya la columna (vacﾃｭa con valores faltantes que serﾃ｡n numﾃｩricos) correspondiente en la tabla principal para dejar preparada la estructura del dataset final. Esta variable serﾃ｡ completada posteriormente con los valores calculados para cada municipio.

```{r}
distancias <- read_csv("../../datasets/valencia/dataset_distancias_valencia.csv",
                       show_col_types = FALSE)

distancias$nombre_municipio_norm <- normalizar_municipio(distancias$municipio)

municipios_valencia_base <- left_join(
  municipios_valencia_base,
  distancias[, c("nombre_municipio_norm", "distancia_centro_educativo")],
  by = "nombre_municipio_norm"
)
```

Validaciﾃｳn:

```{r}
# Validaciﾃｳn
head(municipios_valencia_base[, c("nombre_municipio",
                                  "nombre_municipio_norm",
                                  "distancia_centro_educativo")])
summary(municipios_valencia_base$distancia_centro_educativo)
```

Comprobaciﾃｳn de faltantes:

```{r}
sum(is.na(municipios_valencia_base$distancia_centro_educativo))
```

## BLOQUE SANITARIO

### Atenciﾃｳn primaria y centros de salud

### Lectura y exploraciﾃｳn inicial de la base de atenciﾃｳn primaria

```{r}
ap <- read_delim("../../bases_de_datos/sanidad/centros_AP_municipios_valencia.csv",
                      delim = ";",
                      show_col_types = FALSE)
head(ap)
dim(ap)
colnames(ap)
```

### Revisiﾃｳn de tipos de centro

Antes de construir las variables, revisamos quﾃｩ categorﾃｭas aparecen en la variable TIPO CENTRO, ya que nos interesa distinguir entre CENTRO SALUD y CONSULTORIO LOCAL.

```{r}
table(ap$`TIPO CENTRO`)
unique(ap$`TIPO CENTRO`)
```

### Construcciﾃｳn y normalizaciﾃｳn de la variable municipio

```{r}
ap$LOCALIDAD <- str_replace_all(ap$LOCALIDAD, "[ﾂｴ`窶兢", "'")
ap$LOCALIDAD <- str_replace_all(ap$LOCALIDAD, "'\\s+", "'")

ap$nombre_municipio <- str_squish(ap$LOCALIDAD)
ap$nombre_municipio_norm <- normalizar_municipio(ap$nombre_municipio)

head(ap[, c("LOCALIDAD",
            "nombre_municipio",
            "nombre_municipio_norm")])
```

### Correcciﾃｳn manual de nombres

Igual que en la base de centros educativos, algunos municipios pueden aparecer con nombres distintos respecto al censo. Por eso creamos una variable auxiliar para el cruce y aplicamos algunas equivalencias manuales.

```{r}
ap$nombre_municipio_join <- ap$nombre_municipio_norm

ap$nombre_municipio_join[ap$nombre_municipio_join == "villanueva de castellon"] <- "castello"
ap$nombre_municipio_join[ap$nombre_municipio_join == "s antonio de benageber"] <- "san antonio de benageber"
ap$nombre_municipio_join[ap$nombre_municipio_join == "guadasequies"] <- "guadassequies"
ap$nombre_municipio_join[ap$nombre_municipio_join == "real de gandia"] <- "el real de gandia"
ap$nombre_municipio_join[ap$nombre_municipio_join == "masalaves"] <- "massalaves"
ap$nombre_municipio_join[ap$nombre_municipio_join == "san juan de enova"] <- "sant joanet"
ap$nombre_municipio_join[ap$nombre_municipio_join == "alfarp"] <- "alfarb"
ap$nombre_municipio_join[ap$nombre_municipio_join == "llosa de ranes"] <- "la llosa de ranes"
ap$nombre_municipio_join[ap$nombre_municipio_join == "benicull"] <- "benicull de xuquer"
ap$nombre_municipio_join[ap$nombre_municipio_join == "alfara de algimia"] <- "alfara de la baronia"
ap$nombre_municipio_join[ap$nombre_municipio_join == "genoves"] <- "el genoves"
ap$nombre_municipio_join[ap$nombre_municipio_join == "castellonet"] <- "castellonet de la conquesta"
ap$nombre_municipio_join[ap$nombre_municipio_join == "palomar"] <- "el palomar"
ap$nombre_municipio_join[ap$nombre_municipio_join == "algimia de alfara"] <- "algimia d'alfara"
ap$nombre_municipio_join[ap$nombre_municipio_join == "bellreguard poble"] <- "bellreguard"
ap$nombre_municipio_join[ap$nombre_municipio_join == "l alqueria de la comtessa"] <- "l'alqueria de la comtessa"
ap$nombre_municipio_join[ap$nombre_municipio_join == "pobla de vallbona"] <- "la pobla de vallbona"

head(ap[, c("LOCALIDAD", "nombre_municipio_norm", "nombre_municipio_join")], 10)
```

### Construcciﾃｳn de la variable `num_centros_salud`

```{r}
centros_salud_muni <- ap %>%
  filter(`TIPO CENTRO` == "CENTRO SALUD") %>%
  group_by(nombre_municipio_join) %>%
  summarise(num_centros_salud = n(),
            .groups = "drop")

municipios_valencia_base <- left_join(
  municipios_valencia_base,
  centros_salud_muni,
  by = c("nombre_municipio_norm" = "nombre_municipio_join")
)

municipios_valencia_base$num_centros_salud[is.na(municipios_valencia_base$num_centros_salud)] <- 0

head(municipios_valencia_base[, c("nombre_municipio",
                                  "nombre_municipio_norm",
                                  "num_centros_salud")])
```

### Cﾃ｡lculo de la variable `ratio_centros_salud`

```{r}
municipios_valencia_base$ratio_centros_salud <- 
  (municipios_valencia_base$num_centros_salud / municipios_valencia_base$pob_total) * 1000

head(municipios_valencia_base[, c("nombre_municipio",
                                  "pob_total",
                                  "num_centros_salud",
                                  "ratio_centros_salud")])
```

### Comprobaciﾃｳn de resultados de centros de salud

```{r}
summary(municipios_valencia_base$ratio_centros_salud)
sum(is.na(municipios_valencia_base$num_centros_salud))
sum(is.na(municipios_valencia_base$ratio_centros_salud))
```

### Consultorio local

### Construcciﾃｳn de la variable `consultorio_local`

Construimos una variable binaria que valga 1 si el municipio tiene al menos un registro con TIPO CENTRO == "CONSULTORIO LOCAL" y 0 en caso contrario.

```{r}
consultorio_muni <- ap %>%
  filter(`TIPO CENTRO` == "CONSULTORIO LOCAL") %>%
  group_by(nombre_municipio_join) %>%
  summarise(consultorio_local = 1,
            .groups = "drop")

head(consultorio_muni)
dim(consultorio_muni)
```

### Incorporaciﾃｳn a la base principal

```{r}
municipios_valencia_base <- left_join(
  municipios_valencia_base,
  consultorio_muni,
  by = c("nombre_municipio_norm" = "nombre_municipio_join")
)

municipios_valencia_base$consultorio_local[is.na(municipios_valencia_base$consultorio_local)] <- 0

head(municipios_valencia_base[, c("nombre_municipio",
                                  "nombre_municipio_norm",
                                  "consultorio_local")])
```

### Comprobaciﾃｳn de resultados del consultorio local

```{r}
table(municipios_valencia_base$consultorio_local)
sum(is.na(municipios_valencia_base$consultorio_local))
```

### Hospitales

### Lectura y exploraciﾃｳn inicial de la base de hospitales

```{r}
hospitales <- read_csv("../../bases_de_datos/sanidad/hospitales_valencia.csv", show_col_types = FALSE)

head(hospitales)
dim(hospitales)
colnames(hospitales)
```

### Construcciﾃｳn y normalizaciﾃｳn de la variable municipio

```{r}
hospitales$nombre_municipio <- str_squish(hospitales$Municipio)
hospitales$nombre_municipio_norm <- normalizar_municipio(hospitales$nombre_municipio)

head(hospitales[, c("Municipio",
                    "nombre_municipio",
                    "nombre_municipio_norm")])
```

### Correcciﾃｳn manual de nombres

```{r}
hospitales$nombre_municipio_join <- hospitales$nombre_municipio_norm

hospitales$nombre_municipio_join[hospitales$nombre_municipio_join == "villanueva de castellon"] <- "castello"
hospitales$nombre_municipio_join[hospitales$nombre_municipio_join == "s antonio de benageber"] <- "san antonio de benageber"
hospitales$nombre_municipio_join[hospitales$nombre_municipio_join == "guadasequies"] <- "guadassequies"
hospitales$nombre_municipio_join[hospitales$nombre_municipio_join == "real de gandia"] <- "el real de gandia"
hospitales$nombre_municipio_join[hospitales$nombre_municipio_join == "masalaves"] <- "massalaves"
hospitales$nombre_municipio_join[hospitales$nombre_municipio_join == "san juan de enova"] <- "sant joanet"
hospitales$nombre_municipio_join[hospitales$nombre_municipio_join == "alfarp"] <- "alfarb"
hospitales$nombre_municipio_join[hospitales$nombre_municipio_join == "llosa de ranes"] <- "la llosa de ranes"
hospitales$nombre_municipio_join[hospitales$nombre_municipio_join == "benicull"] <- "benicull de xuquer"
hospitales$nombre_municipio_join[hospitales$nombre_municipio_join == "alfara de algimia"] <- "alfara de la baronia"
hospitales$nombre_municipio_join[hospitales$nombre_municipio_join == "genoves"] <- "el genoves"
hospitales$nombre_municipio_join[hospitales$nombre_municipio_join == "castellonet"] <- "castellonet de la conquesta"
hospitales$nombre_municipio_join[hospitales$nombre_municipio_join == "palomar"] <- "el palomar"
hospitales$nombre_municipio_join[hospitales$nombre_municipio_join == "algimia de alfara"] <- "algimia d'alfara"
hospitales$nombre_municipio_join[hospitales$nombre_municipio_join == "bellreguard poble"] <- "bellreguard"
hospitales$nombre_municipio_join[hospitales$nombre_municipio_join == "l alqueria de la comtessa"] <- "l'alqueria de la comtessa"
hospitales$nombre_municipio_join[hospitales$nombre_municipio_join == "pobla de vallbona"] <- "la pobla de vallbona"

head(hospitales[, c("Municipio", "nombre_municipio_norm", "nombre_municipio_join")], 10)
```

### Construcciﾃｳn de la variable `num_hospitales`

```{r}
hospitales_muni <- hospitales %>%
  group_by(nombre_municipio_join) %>%
  summarise(num_hospitales = n(),
            .groups = "drop")

municipios_valencia_base <- left_join(
  municipios_valencia_base,
  hospitales_muni,
  by = c("nombre_municipio_norm" = "nombre_municipio_join")
)

municipios_valencia_base$num_hospitales[is.na(municipios_valencia_base$num_hospitales)] <- 0

head(municipios_valencia_base[, c("nombre_municipio",
                                  "nombre_municipio_norm",
                                  "num_hospitales")])
```

### Cﾃ｡lculo de la variable `ratio_hospital`

```{r}
municipios_valencia_base$ratio_hospital <- 
  (municipios_valencia_base$num_hospitales / municipios_valencia_base$pob_total) * 1000

head(municipios_valencia_base[, c("nombre_municipio",
                                  "pob_total",
                                  "num_hospitales",
                                  "ratio_hospital")])
```

### Incorporaciﾃｳn a la base principal

```{r}
head(municipios_valencia_base[, c("nombre_municipio",
                                  "num_hospitales",
                                  "ratio_hospital")])
```

### Comprobaciﾃｳn de resultados de hospitales

```{r}
summary(municipios_valencia_base$ratio_hospital)
sum(is.na(municipios_valencia_base$num_hospitales))
sum(is.na(municipios_valencia_base$ratio_hospital))
```

### Columna reservada de distancia al hospital

Aunque en esta parte del trabajo no se calcula todavﾃｭa la distancia al hospital mﾃ｡s cercano, se crea ya la columna correspondiente en la tablaprincipal para dejar preparada la estructura del dataset final.

```{r}
municipios_valencia_base <- left_join(
  municipios_valencia_base,
  distancias[, c("nombre_municipio_norm", "distancia_hospital")],
  by = "nombre_municipio_norm"
)
```

Validaciﾃｳn

```{r}
head(municipios_valencia_base[, c("nombre_municipio",
                                  "nombre_municipio_norm",
                                  "distancia_hospital")])
summary(municipios_valencia_base$distancia_hospital)
```

Comprobaciﾃｳn de faltantes:

```{r}
sum(is.na(municipios_valencia_base$distancia_hospital))
```

## BLOQUE DE VIVIENDA Y RENTA

### Alquiler

### Lectura y exploraciﾃｳn inicial de la base de alquiler

```{r}
alquiler <- read_delim("../../bases_de_datos/vivienda/alquiler_municipios_valencia.csv",
                       delim = ";",
                       locale = locale(decimal_mark = ","),
                       show_col_types = FALSE)
head(alquiler)
dim(alquiler)
```

### Construcciﾃｳn y normalizaciﾃｳn de la variable municipio

```{r}
alquiler$nombre_municipio <- str_squish(alquiler$Municipio)
alquiler$nombre_municipio_norm <- normalizar_municipio(alquiler$nombre_municipio)

head(alquiler[, c("Municipio", "nombre_municipio", "nombre_municipio_norm")], 10)
```

### Correcciﾃｳn manual de nombres

```{r}
alquiler$nombre_municipio_join <- alquiler$nombre_municipio_norm

alquiler$nombre_municipio_join[alquiler$nombre_municipio_join == "villanueva de castellon"] <- "castello"
alquiler$nombre_municipio_join[alquiler$nombre_municipio_join == "genoves"] <- "el genoves"
alquiler$nombre_municipio_join[alquiler$nombre_municipio_join == "algimia de alfara"] <- "algimia d'alfara"
alquiler$nombre_municipio_join[alquiler$nombre_municipio_join == "guadasequies"] <- "guadassequies"
alquiler$nombre_municipio_join[alquiler$nombre_municipio_join == "pobla de vallbona"] <- "la pobla de vallbona"
alquiler$nombre_municipio_join[alquiler$nombre_municipio_join == "masalaves"] <- "massalaves"
alquiler$nombre_municipio_join[alquiler$nombre_municipio_join == "llosa de ranes"] <- "la llosa de ranes"
alquiler$nombre_municipio_join[alquiler$nombre_municipio_join == "palomar"] <- "el palomar"
alquiler$nombre_municipio_join[alquiler$nombre_municipio_join == "benicull"] <- "benicull de xuquer"
alquiler$nombre_municipio_join[alquiler$nombre_municipio_join == "puig"] <- "el puig de santa maria"
alquiler$nombre_municipio_join[alquiler$nombre_municipio_join == "real de gandia"] <- "el real de gandia"
alquiler$nombre_municipio_join[alquiler$nombre_municipio_join == "alfarp"] <- "alfarb"
alquiler$nombre_municipio_join[alquiler$nombre_municipio_join == "benisano"] <- "benissano"
alquiler$nombre_municipio_join[alquiler$nombre_municipio_join == "benisuera"] <- "benissuera"

head(alquiler[, c("Municipio", "nombre_municipio_norm", "nombre_municipio_join")], 10)
```

### Cﾃ｡lculo de la variable `precio_m2_alquiler`

En este apartado se construye la variable `precio_m2_alquiler`, que resume el precio medio del alquiler por municipio a partir de la informaciﾃｳn disponible en la base de vivienda.

```{r}
alquiler$precio_m2_alquiler <- with(alquiler,
  ifelse(!is.na(Precio_Mensual_VC) & !is.na(Precio_Mensual_VU) &
           !is.na(Recuento_VC) & !is.na(Recuento_VU) &
           (Recuento_VC + Recuento_VU) > 0,
         ((Recuento_VC * Precio_Mensual_VC) + (Recuento_VU * Precio_Mensual_VU)) /
           (Recuento_VC + Recuento_VU),
         ifelse(!is.na(Precio_Mensual_VC),
                Precio_Mensual_VC,
                ifelse(!is.na(Precio_Mensual_VU),
                       Precio_Mensual_VU,
                       NA_real_))))


head(alquiler[, c("Municipio", "Precio_Mensual_VC", "Precio_Mensual_VU",
                  "Recuento_VC", "Recuento_VU", "precio_m2_alquiler")], 10)
```

### Incorporaciﾃｳn a la base principal

```{r}
alquiler_muni <- alquiler %>%
  select(nombre_municipio_join, precio_m2_alquiler)

municipios_valencia_base <- left_join(
  municipios_valencia_base,
  alquiler_muni,
  by = c("nombre_municipio_norm" = "nombre_municipio_join")
)

head(municipios_valencia_base[, c("nombre_municipio",
                                  "nombre_municipio_norm",
                                  "precio_m2_alquiler")])
```

### Comprobaciﾃｳn de resultados del alquiler

Tras incorporar la variable a la base principal, se comprueba cuﾃ｡ntos municipios no disponen de informaciﾃｳn de alquiler. Estos valores faltantes son esperables en esta fuente, ya que en algunos municipios pequeﾃｱos no hay suficientes transacciones para generar el indicador.

```{r}
sum(is.na(municipios_valencia_base$precio_m2_alquiler))
summary(municipios_valencia_base$precio_m2_alquiler)
```

### Renta media por hogar

### Lectura y exploraciﾃｳn inicial de la base de renta

```{r}
renta <- read_delim("../../bases_de_datos/renta/renta_municipios_valencia.csv",
                    delim = "\t",
                    locale = locale(encoding = "Latin1"),
                    show_col_types = FALSE)

head(renta)
dim(renta)
```

### Limpieza de la base de datos de renta

```{r}
renta$Total <- gsub("\\.", "", renta$Total)
renta$Total <- as.numeric(renta$Total)

renta$cod_municipio <- str_sub(renta$Municipios, 1, 5)
renta$nombre_municipio_original <- str_sub(renta$Municipios, 7)

renta$nombre_municipio <- str_squish(renta$nombre_municipio_original)
renta$nombre_municipio_norm <- normalizar_municipio(renta$nombre_municipio)

head(renta[, c("Municipios", "cod_municipio", "nombre_municipio",
               "nombre_municipio_norm", "Total")], 5)
str(renta)
```

### Selecciﾃｳn del indicador de renta

```{r}
renta_muni <- renta %>%
  filter(`Indicadores de renta media y mediana` == "Renta neta media por hogar",
         Periodo == 2022) %>%
  select(cod_municipio, renta_media_hogar = Total) %>%
  distinct()

head(renta_muni)
dim(renta_muni)
str(renta_muni)
```

### Comprobaciﾃｳn de duplicados y cobertura

```{r}
sum(duplicated(renta_muni$cod_municipio))
length(unique(renta_muni$cod_municipio))
summary(renta_muni$renta_media_hogar)
```

### Incorporaciﾃｳn de la variable `renta_media_hogar`

A continuaciﾃｳn, se calcula la variable `esfuerzo_alquiler`, que aproxima el porcentaje de renta media del hogar destinado al pago del alquiler.

```{r}
municipios_valencia_base <- left_join(municipios_valencia_base,
                                      renta_muni,
                                      by = "cod_municipio")

head(municipios_valencia_base[, c("cod_municipio",
                                  "nombre_municipio",
                                  "renta_media_hogar")])
```

### Comprobaciﾃｳn de resultados de la renta

Como esta variable depende del precio del alquiler, los municipios sin dato de alquiler tambiﾃｩn quedarﾃ｡n sin valor en `esfuerzo_alquiler`.

```{r}
sum(is.na(municipios_valencia_base$renta_media_hogar))
summary(municipios_valencia_base$renta_media_hogar)
```

### Esfuerzo de alquiler

### Construcciﾃｳn de la variable `esfuerzo_alquiler`

```{r}
municipios_valencia_base$esfuerzo_alquiler <- 
  ((municipios_valencia_base$precio_m2_alquiler * 80) / 
     (municipios_valencia_base$renta_media_hogar / 12)) * 100

head(municipios_valencia_base[, c("nombre_municipio",
                                  "precio_m2_alquiler",
                                  "renta_media_hogar",
                                  "esfuerzo_alquiler")])
```

### Comprobaciﾃｳn de resultados del esfuerzo de alquiler

```{r}
sum(is.na(municipios_valencia_base$esfuerzo_alquiler))
summary(municipios_valencia_base$esfuerzo_alquiler)
```

## BLOQUE DE CONTRATOS

### Lectura y exploraciﾃｳn inicial de la base de contratos

```{r}
contratos <- read_delim("../../bases_de_datos/trabajo/contratos_sectores_municipios.csv",
                        delim = ";",
                        locale = locale(encoding = "Latin1"),
                        skip = 1,
                        show_col_types = FALSE)

head(contratos)
dim(contratos)
```

### Selecciﾃｳn de municipios de Valencia

```{r}
contratos_valencia <- contratos %>%
  filter(str_detect(Provincia, "^Valencia")) %>%
  mutate(
    cod_municipio = str_pad(as.character(`Codigo Municipio`),
                            width = 5,
                            side = "left",
                            pad = "0"),
    nombre_municipio = str_squish(` Municipio`))

dim(contratos_valencia)
head(contratos_valencia[, c("Cﾃｳdigo mes ", "mes", "Provincia",
                            "Codigo Municipio", "cod_municipio",
                            " Municipio", "nombre_municipio")], 10)
```

### Limpieza de variables de contratos

Las columnas de contratos vienen como texto y en algunos casos aparece el valor "\<5". Para poder agregarlas despuﾃｩs, se sustituye por 3 y se transforman todas las variables a formato numﾃｩrico.

```{r}
limpiar_contratos <- function(x) {
  x <- as.character(x)
  x <- str_squish(x)
  x[x == "<5"] <- "3"
  as.numeric(x)}

contratos_valencia$total_contratos_mes <- limpiar_contratos(contratos_valencia$`Total Contratos`)
contratos_valencia$contratos_agricultura_mes <- limpiar_contratos(contratos_valencia$`Contratos  Agricultura`)
contratos_valencia$contratos_industria_mes <- limpiar_contratos(contratos_valencia$`Contratos  Industria`)
contratos_valencia$contratos_construccion_mes <- limpiar_contratos(contratos_valencia$`Contratos Construcciﾃｳn`)
contratos_valencia$contratos_servicios_mes <- limpiar_contratos(contratos_valencia$`Contratos  Servicios`)

summary(contratos_valencia$total_contratos_mes)
summary(contratos_valencia$contratos_agricultura_mes)
summary(contratos_valencia$contratos_industria_mes)
summary(contratos_valencia$contratos_construccion_mes)
summary(contratos_valencia$contratos_servicios_mes)
```

### Construcciﾃｳn de variables anuales por municipio

```{r}
contratos_muni <- contratos_valencia %>%
  group_by(cod_municipio) %>%
  summarise(
    total_contratos_anual = sum(total_contratos_mes, na.rm = TRUE),
    contratos_agricultura_abs = sum(contratos_agricultura_mes, na.rm = TRUE),
    contratos_industria_abs = sum(contratos_industria_mes, na.rm = TRUE),
    contratos_construccion_abs = sum(contratos_construccion_mes, na.rm = TRUE),
    contratos_servicios_abs = sum(contratos_servicios_mes, na.rm = TRUE),
    .groups = "drop")

head(contratos_muni)
dim(contratos_muni)
str(contratos_muni)
```

### Cﾃ｡lculo de la variable `contratos_total`

```{r}
contratos_muni$contratos_total <- round(contratos_muni$total_contratos_anual)

head(contratos_muni[, c("cod_municipio", "contratos_total")])
summary(contratos_muni$contratos_total)
```

### Cﾃ｡lculo de los porcentajes sectoriales

```{r}
contratos_muni$suma_abs_sectores <- 
  contratos_muni$contratos_agricultura_abs +
  contratos_muni$contratos_industria_abs +
  contratos_muni$contratos_construccion_abs +
  contratos_muni$contratos_servicios_abs

contratos_muni$pct_contratos_agricultura <- ifelse(
  contratos_muni$suma_abs_sectores > 0,
  (contratos_muni$contratos_agricultura_abs / contratos_muni$suma_abs_sectores) * 100,
  NA)

contratos_muni$pct_contratos_industria <- ifelse(
  contratos_muni$suma_abs_sectores > 0,
  (contratos_muni$contratos_industria_abs / contratos_muni$suma_abs_sectores) * 100,
  NA)

contratos_muni$pct_contratos_construccion <- ifelse(
  contratos_muni$suma_abs_sectores > 0,
  (contratos_muni$contratos_construccion_abs / contratos_muni$suma_abs_sectores) * 100,
  NA)

contratos_muni$pct_contratos_servicios <- ifelse(
  contratos_muni$suma_abs_sectores > 0,
  (contratos_muni$contratos_servicios_abs / contratos_muni$suma_abs_sectores) * 100,
  NA)

contratos_muni <- contratos_muni[, c("cod_municipio",
                                     "contratos_total",
                                     "pct_contratos_agricultura",
                                     "pct_contratos_industria",
                                     "pct_contratos_construccion",
                                     "pct_contratos_servicios")]

head(contratos_muni)
```

### Incorporaciﾃｳn a la base principal

```{r}
municipios_valencia_base <- left_join(municipios_valencia_base,
                                      contratos_muni,
                                      by = "cod_municipio")

head(municipios_valencia_base[, c("cod_municipio",
                                  "nombre_municipio",
                                  "contratos_total",
                                  "pct_contratos_agricultura",
                                  "pct_contratos_industria",
                                  "pct_contratos_construccion",
                                  "pct_contratos_servicios")])
```

### Comprobaciﾃｳn de resultados del bloque de contratos

```{r}
summary(
  municipios_valencia_base$pct_contratos_agricultura +
  municipios_valencia_base$pct_contratos_industria +
  municipios_valencia_base$pct_contratos_construccion +
  municipios_valencia_base$pct_contratos_servicios)
```

## BLOQUE DE INTERNET

### Lectura y exploraciﾃｳn inicial de la base de internet

```{r}
internet <- read_excel("../../bases_de_datos/internet/acceso_internet_municipios.xlsx",
                       sheet = "Municipio_%hogar")

head(internet)
dim(internet)
colnames(internet)
```

### Selecciﾃｳn de municipios de Valencia

```{r}
internet_valencia <- internet %>%
  filter(Provincia %in% c("Valencia", "Valﾃｨncia", "Valencia/Valﾃｨncia"))

head(internet_valencia)
dim(internet_valencia)
```

### Construcciﾃｳn del cﾃｳdigo de municipio

```{r}
internet_valencia$cod_municipio <- str_pad(internet_valencia$CMUN,
                                           width = 5,
                                           side = "left",
                                           pad = "0")

internet_valencia$nombre_municipio <- str_squish(internet_valencia$Municipio)
internet_valencia$nombre_municipio_norm <- normalizar_municipio(internet_valencia$nombre_municipio)

head(internet_valencia[, c("CMUN",
                           "cod_municipio",
                           "Municipio",
                           "nombre_municipio_norm")], 5)
```

### Selecciﾃｳn de la variable de cobertura

```{r}
col_internet <- grep("^Cob\\. 100Mbps.*junio 2024", colnames(internet_valencia), value = TRUE)

col_internet

internet_valencia <- internet_valencia[, c("cod_municipio",
                                           "nombre_municipio",
                                           "nombre_municipio_norm",
                                           col_internet)]

colnames(internet_valencia) <- c("cod_municipio",
                                 "nombre_municipio",
                                 "nombre_municipio_norm",
                                 "pct_hogares_100mbps")

head(internet_valencia)
```

### Creaciﾃｳn de la variable `pct_hogares_100mbps`

```{r}
internet_valencia$pct_hogares_100mbps <- 
  as.numeric(internet_valencia$pct_hogares_100mbps) * 100

head(internet_valencia[, c("cod_municipio", "pct_hogares_100mbps")])
summary(internet_valencia$pct_hogares_100mbps)
```

### Creaciﾃｳn de la variable `internet_100mbps_mayor90`

```{r}
internet_valencia$internet_100mbps_mayor90 <- ifelse(
  internet_valencia$pct_hogares_100mbps > 90, 1, 0)

head(internet_valencia[, c("cod_municipio",
                           "pct_hogares_100mbps",
                           "internet_100mbps_mayor90")])
```

### Incorporaciﾃｳn a la base principal

```{r}
municipios_valencia_base <- left_join(
  municipios_valencia_base,
  internet_valencia[, c("cod_municipio",
                        "pct_hogares_100mbps",
                        "internet_100mbps_mayor90")],
  by = "cod_municipio")

head(municipios_valencia_base[, c("cod_municipio",
                                  "nombre_municipio",
                                  "pct_hogares_100mbps",
                                  "internet_100mbps_mayor90")])
```

### Comprobaciﾃｳn de resultados del bloque de internet

```{r}
sum(is.na(municipios_valencia_base$pct_hogares_100mbps))
sum(is.na(municipios_valencia_base$internet_100mbps_mayor90))

summary(municipios_valencia_base$pct_hogares_100mbps)
table(municipios_valencia_base$internet_100mbps_mayor90, useNA = "ifany")
```

### Exportaciﾃｳn del dataset sin la eliminaciﾃｳn de los pueblos con mala conectividad a internet

```{r}
write.csv(municipios_valencia_base,"../../datasets/valencia/municipios_valencia_todos_municipios.csv",row.names = FALSE)
```

### Eliminaciﾃｳn de los pueblos con mala conectividad a internet

```{r}
municipios_valencia_base <- municipios_valencia_base %>%
  filter(internet_100mbps_mayor90 == 1)

head(municipios_valencia_base)
dim(municipios_valencia_base)
sum(municipios_valencia_base$internet_100mbps_mayor90 == 0, na.rm = TRUE)
nrow(municipios_valencia_base)
```

## COMPROBACIﾃ哲 DE LA BASE FINAL

### Comprobaciﾃｳn final de nombres de variables

```{r}
colnames(municipios_valencia_base)
```

### Vista general de la base final

```{r}
head(municipios_valencia_base)
dim(municipios_valencia_base)
str(municipios_valencia_base)
```

## ANﾃ´ISIS EXPLORATORIO DE LA BASE FINAL

### Anﾃ｡lisis de faltantes

```{r}
colSums(is.na(municipios_valencia_base[, c(
  "cod_municipio",
  "nombre_municipio",
  "nombre_municipio_norm",
  "pob_total",
  "pob_extranjera",
  "pob_menor_16",
  "pob_mayor_65",
  "pct_extranjeros",
  "indice_envejecimiento",
  "pct_estudios_sup",
  "num_colegios",
  "ratio_colegios",
  "num_centros_salud",
  "ratio_centros_salud",
  "consultorio_local",
  "num_hospitales",
  "ratio_hospital",
  "precio_m2_alquiler",
  "renta_media_hogar",
  "esfuerzo_alquiler",
  "pct_hogares_100mbps",
  "internet_100mbps_mayor90",
  "contratos_total",
  "pct_contratos_agricultura",
  "pct_contratos_industria",
  "pct_contratos_construccion",
  "pct_contratos_servicios")]))
```

En general, la base final presenta un buen nivel de completitud. La mayorﾃｭa de las variables no tienen valores faltantes, lo que indica que el proceso de integraciﾃｳn de las distintas fuentes se ha realizado correctamente. Los faltantes se concentran en un nﾃｺmero reducido de variables y responden, en general, a limitaciones propias de las fuentes utilizadas y no a errores de lectura o de cruce.

En concreto, *pct_estudios_sup* presenta 25 valores faltantes porque la base de nivel educativo solo ofrece informaciﾃｳn para municipios de 500 habitantes o mﾃ｡s. Por su parte, *precio_m2_alquiler* y *esfuerzo_alquiler* presentan 44 valores faltantes, algo esperable en municipios donde no hay suficientes transacciones de vivienda para estimar el indicador. Ademﾃ｡s, *renta_media_hogar* e *indice_envejecimiento* presentan un valor faltante.

## ANﾃ´ISIS EXPLORATORIO DE LAS VARIABLES PARA CLUSTERING

Con el fin de dar respuesta al objetivo 1 del proyecto, se va a aplicar una tﾃｩcnica de clustering sobre los municipios de la provincia de Valencia, con el propﾃｳsito de identificar perfiles municipales homogﾃｩneos a partir de sus caracterﾃｭsticas demogrﾃ｡ficas, socioeconﾃｳmicas y de acceso a servicios. Antes de realizar este anﾃ｡lisis, resulta necesario estudiar en profundidad las variables que formarﾃ｡n parte del mismo.

La selecciﾃｳn de variables se ha realizado a partir de un anﾃ｡lisis previo de correlaciones, con el objetivo de evitar redundancias excesivas y conservar ﾃｺnicamente aquellas variables que aportan informaciﾃｳn relevante y complementaria para la caracterizaciﾃｳn de los municipios. En este sentido, se han priorizado indicadores expresados en porcentajes, ratios o distancias, ya que permiten comparar municipios de distinto tamaﾃｱo en condiciones mﾃ｡s homogﾃｩneas.

Las variables finalmente seleccionadas recogen distintas dimensiones del fenﾃｳmeno estudiado. Por una parte, *pct_extranjeros*, *indice_envejecimiento* y *pct_estudios_sup* permiten describir la composiciﾃｳn demogrﾃ｡fica y educativa de los municipios. Por otra, *ratio_colegios*, *distancia_centro_educativo*, *ratio_centros_salud*, *ratio_hospital* y *distancia_hospital* aportan informaciﾃｳn sobre la disponibilidad y accesibilidad de servicios bﾃ｡sicos. A ello se suman variables de carﾃ｡cter socioeconﾃｳmico y residencial, como *renta_media_hogar* y *esfuerzo_alquiler*, asﾃｭ como *pct_hogares_100mbps*, que recoge el nivel de conectividad digital. Finalmente, *pct_contratos_agricultura*, *pct_contratos_industria* y *pct_contratos_construccion* permiten aproximar la estructura productiva de cada municipio.

A continuaciﾃｳn, se realiza un anﾃ｡lisis exploratorio en profundidad de estas variables.

### Anﾃ｡lisis de faltantes

```{r}
colSums(is.na(municipios_valencia_base[, c(
  "pct_extranjeros",
  "indice_envejecimiento",
  "pct_estudios_sup",
  "ratio_colegios",
  "distancia_centro_educativo",
  "ratio_centros_salud",
  "ratio_hospital",
  "distancia_hospital",
  "renta_media_hogar",
  "esfuerzo_alquiler",
  "pct_hogares_100mbps",
  "pct_contratos_agricultura",
  "pct_contratos_industria",
  "pct_contratos_construccion")]))
```

En las variables seleccionadas para clustering se mantiene el patrﾃｳn de faltantes ya comentado previamente. Dado que la aplicaciﾃｳn de tﾃｩcnicas de clustering requiere trabajar con una base sin faltantes, resulta necesario abordar estos valores ausentes antes de continuar con el anﾃ｡lisis. Por ello, a continuaciﾃｳn se plantean distintos procedimientos orientados a tratar los faltantes detectados y a garantizar que la base final sea adecuada para la formaciﾃｳn de los clﾃｺsteres.

### Eliminaciﾃｳn
Se excluyﾃｳ el municipio de Sempere del anﾃ｡lisis de clustering por presentar varios valores faltantes en variables clave, como indice_envejecimiento, pct_estudios_sup, renta_media_hogar y esfuerzo_alquiler. Ademﾃ｡s, se trata de un municipio muy pequeﾃｱo y con una estructura demogrﾃ｡fica extrema, lo que dificultaba su comparabilidad con el resto. Para evitar distorsiones en la formaciﾃｳn de los clﾃｺsteres, se optﾃｳ por eliminar este caso del anﾃ｡lisis.
```{r}

municipios_valencia_base <- municipios_valencia_base %>%
  filter(nombre_municipio != "Sempere")
```

### Imputaciﾃｳn del alquiler

Imputaremos los valores faltantes tanto de *alquiler_m2* como de *pct_estudios_sup* mediante un modelo de regresiﾃｳn XGBoost, realizando previamente una prueba del modelo con el 80% de los municipios que sﾃｭ que tengan valor para entrenar al modelo, y el 20% restante para probarlo. De esta forma se podrﾃ｡n comparar sus valores reales en alquiler/estudios superiores con la estimaciﾃｳn proporcionada por el modelo antes de imputar y comprobar el error del modelo.

#### Carga de los paquetes necesarios

```{r}
library(xgboost)
library(dplyr)
```

#### Selecciﾃｳn de los municipios con alquiler conocido para validar el modelo

```{r}
datos_xgb <- municipios_valencia_base %>%
  filter(!is.na(precio_m2_alquiler))
```

#### Sustituir los NA de renta_media_hogar por la mediana

```{r}
municipios_valencia_base$`renta_media_hogar`[
  is.na(municipios_valencia_base$`renta_media_hogar`)
] <- median(municipios_valencia_base$`renta_media_hogar`, na.rm = TRUE)
```


#### Divisiﾃｳn en muestra de entrenamiento y de prueba


```{r}
set.seed(123)

id_train <- sample(
  1:nrow(datos_xgb),
  size = round(0.8 * nrow(datos_xgb)))

train_data <- datos_xgb[id_train, ]
test_data  <- datos_xgb[-id_train, ]
```

#### Construcciﾃｳn de la base de entrenamiento para la validaciﾃｳn

```{r}
X_train_valid_xgb <- train_data %>%
  transmute(
    log_pob_total = log(pob_total + 1),
    renta_media_hogar = renta_media_hogar,
    consultorio_local = consultorio_local,
    distancia_hospital = distancia_hospital,
    pct_hogares_100mbps = pct_hogares_100mbps
  ) %>%
  as.matrix()
```

#### Variable respuesta de entrenamiento para la validaciﾃｳn

```{r}
y_train_valid_xgb <- train_data$precio_m2_alquiler
```

#### Ajuste del modelo XGBoost de validaciﾃｳn

```{r}
set.seed(123)

modelo_alquiler_xgb_valid <- xgboost(
  data = X_train_valid_xgb,
  label = y_train_valid_xgb,
  objective = "reg:squarederror",
  nrounds = 100,
  max_depth = 3,
  eta = 0.1,
  subsample = 0.8,
  colsample_bytree = 0.8,
  verbose = 0)
```

#### Construcciﾃｳn de la base de prueba para la validaciﾃｳn

```{r}
X_test_valid_xgb <- test_data %>%
  transmute(
    log_pob_total = log(pob_total + 1),
    renta_media_hogar = renta_media_hogar,
    consultorio_local = consultorio_local,
    distancia_hospital = distancia_hospital,
    pct_hogares_100mbps = pct_hogares_100mbps
  ) %>%
  as.matrix()
```

#### Variable respuesta real de la muestra de prueba

```{r}
y_test_valid_xgb <- test_data$precio_m2_alquiler
```

#### Predicciﾃｳn del modelo sobre la muestra de prueba

```{r}
pred_test_valid_xgb <- predict(modelo_alquiler_xgb_valid, X_test_valid_xgb)
```

#### Comparaciﾃｳn entre valor real y valor predicho en la prueba

```{r}
comparacion_xgb <- data.frame(
  nombre_municipio = test_data$nombre_municipio,
  alquiler_real = y_test_valid_xgb,
  alquiler_predicho = round(pred_test_valid_xgb, 1))

comparacion_xgb$diferencia <- round(
  comparacion_xgb$alquiler_real - comparacion_xgb$alquiler_predicho,
  2)

comparacion_xgb$error_absoluto <- round(
  abs(comparacion_xgb$diferencia),
  2)

comparacion_xgb
```


#### Cﾃ｡lculo de mﾃｩtricas de error de la prueba

```{r}
mae_xgb <- mean(comparacion_xgb$error_absoluto)

rmse_xgb <- sqrt(mean(
  (comparacion_xgb$alquiler_real - comparacion_xgb$alquiler_predicho)^2))

mae_xgb
rmse_xgb
```

#### Ordenar los municipios donde mﾃ｡s falla el modelo en la prueba

```{r}
comparacion_xgb <- comparacion_xgb[order(-comparacion_xgb$error_absoluto), ]

comparacion_xgb
```

#### Construcciﾃｳn de la base de entrenamiento final con el 100% de los municipios con alquiler conocido

```{r}
X_train_final_xgb <- municipios_valencia_base %>%
  filter(!is.na(precio_m2_alquiler)) %>%
  transmute(
    log_pob_total = log(pob_total + 1),
    renta_media_hogar = renta_media_hogar,
    consultorio_local = consultorio_local,
    distancia_hospital = distancia_hospital,
    pct_hogares_100mbps = pct_hogares_100mbps
  ) %>%
  as.matrix()
```

#### Variable respuesta del modelo final

```{r}
y_train_final_xgb <- municipios_valencia_base %>%
  filter(!is.na(precio_m2_alquiler)) %>%
  pull(precio_m2_alquiler)
```

#### Ajuste del modelo final con XGBoost

```{r}
set.seed(123)

modelo_alquiler_xgb_final <- xgboost(
  data = X_train_final_xgb,
  label = y_train_final_xgb,
  objective = "reg:squarederror",
  nrounds = 100,
  max_depth = 3,
  eta = 0.1,
  subsample = 0.8,
  colsample_bytree = 0.8,
  verbose = 0)
```

#### Identificaciﾃｳn de los municipios con alquiler faltante antes de imputar

```{r}
municipios_valencia_base$alquiler_faltaba <- is.na(municipios_valencia_base$precio_m2_alquiler)

```

#### Construcciﾃｳn de la base para predecir los valores faltantes reales

```{r}
X_pred_final_xgb <- municipios_valencia_base %>%
  filter(is.na(precio_m2_alquiler)) %>%
  transmute(
    log_pob_total = log(pob_total + 1),
    renta_media_hogar = renta_media_hogar,
    consultorio_local = consultorio_local,
    distancia_hospital = distancia_hospital,
    pct_hogares_100mbps = pct_hogares_100mbps
  ) %>%
  as.matrix()
```

#### Imputaciﾃｳn directa de los valores faltantes de alquiler

```{r}
municipios_valencia_base$precio_m2_alquiler[
  is.na(municipios_valencia_base$precio_m2_alquiler)
] <- round(
  predict(modelo_alquiler_xgb_final, X_pred_final_xgb),
  1)
```

#### Cﾃ｡lculo de esfuerzo_alquiler tras la imputaciﾃｳn

```{r}
municipios_valencia_base$esfuerzo_alquiler <- 
  ((municipios_valencia_base$precio_m2_alquiler * 80) / 
     (municipios_valencia_base$renta_media_hogar / 12)) * 100
```


#### Comprobaciﾃｳn de los valores imputados

```{r}
municipios_valencia_base %>%
  filter(alquiler_faltaba) %>%
  select(nombre_municipio, precio_m2_alquiler, esfuerzo_alquiler)
```

#### Eliminaciﾃｳn de variable auxiliar creada durante la imputaciﾃｳn


```{r}
municipios_valencia_base <- municipios_valencia_base %>%
  select(-alquiler_faltaba)
```

### Imputaciﾃｳn del % de estudios superiores

#### Selecciﾃｳn de los municipios con `pct_estudios_sup` conocido para entrenar el modelo
  
```{r}
datos_xgb_estudios <- municipios_valencia_base %>%
  filter(!is.na(pct_estudios_sup))
```

#### Divisiﾃｳn en muestra de entrenamiento y de prueba

```{r}
set.seed(123)

id_train_estudios <- sample(
  1:nrow(datos_xgb_estudios),
  size = round(0.8 * nrow(datos_xgb_estudios)))

train_data_estudios <- datos_xgb_estudios[id_train_estudios, ]
test_data_estudios  <- datos_xgb_estudios[-id_train_estudios, ]
```

#### Construcciﾃｳn de la base de entrenamiento para la validaciﾃｳn

```{r}
X_train_estudios_xgb <- train_data_estudios %>%
  transmute(
    log_pob_total = log(pob_total + 1),
    renta_media_hogar = renta_media_hogar,
    consultorio_local = consultorio_local,
    distancia_hospital = distancia_hospital,
    pct_hogares_100mbps = pct_hogares_100mbps,
    precio_m2_alquiler = precio_m2_alquiler
  ) %>%
  as.matrix()
```

#### Variable respuesta de entrenamiento para la validaciﾃｳn

```{r}
y_train_estudios_xgb <- train_data_estudios$pct_estudios_sup
```

#### Ajuste del modelo XGBoost de validaciﾃｳn

```{r}
set.seed(123)

modelo_estudios_xgb_valid <- xgboost(
  data = X_train_estudios_xgb,
  label = y_train_estudios_xgb,
  objective = "reg:squarederror",
  nrounds = 100,
  max_depth = 3,
  eta = 0.1,
  subsample = 0.8,
  colsample_bytree = 0.8,
  verbose = 0)
```

#### Construcciﾃｳn de la base de prueba para la validaciﾃｳn

```{r}
X_test_estudios_xgb <- test_data_estudios %>%
  transmute(
    log_pob_total = log(pob_total + 1),
    renta_media_hogar = renta_media_hogar,
    consultorio_local = consultorio_local,
    distancia_hospital = distancia_hospital,
    pct_hogares_100mbps = pct_hogares_100mbps,
    precio_m2_alquiler = precio_m2_alquiler
  ) %>%
  as.matrix()
```

#### Variable respuesta real de la muestra de prueba

```{r}
y_test_estudios_xgb <- test_data_estudios$pct_estudios_sup
```

#### Predicciﾃｳn del modelo sobre la muestra de prueba

```{r}
pred_test_estudios_xgb <- predict(modelo_estudios_xgb_valid, X_test_estudios_xgb)
```

#### Comparaciﾃｳn entre valor real y valor predicho en la prueba

```{r}
comparacion_estudios_xgb <- data.frame(
  nombre_municipio = test_data_estudios$nombre_municipio,
  estudios_real = y_test_estudios_xgb,
  estudios_predicho = round(pred_test_estudios_xgb, 1))

comparacion_estudios_xgb$diferencia <- round(
  comparacion_estudios_xgb$estudios_real - comparacion_estudios_xgb$estudios_predicho,
  2)

comparacion_estudios_xgb$error_absoluto <- round(
  abs(comparacion_estudios_xgb$diferencia),
  2)

comparacion_estudios_xgb
```

#### Cﾃ｡lculo de mﾃｩtricas de error de la prueba

```{r}
mae_estudios_xgb <- mean(comparacion_estudios_xgb$error_absoluto)

rmse_estudios_xgb <- sqrt(mean(
  (comparacion_estudios_xgb$estudios_real - comparacion_estudios_xgb$estudios_predicho)^2))

mae_estudios_xgb
rmse_estudios_xgb
```

#### Ordenar los municipios donde mﾃ｡s falla el modelo en la prueba

```{r}
comparacion_estudios_xgb <- comparacion_estudios_xgb[order(-comparacion_estudios_xgb$error_absoluto), ]

comparacion_estudios_xgb
```

#### Construcciﾃｳn de la base de entrenamiento final con el 100% de los municipios con `pct_estudios_sup` conocido

```{r}
X_train_final_estudios_xgb <- municipios_valencia_base %>%
  filter(!is.na(pct_estudios_sup)) %>%
  transmute(
    log_pob_total = log(pob_total + 1),
    renta_media_hogar = renta_media_hogar,
    consultorio_local = consultorio_local,
    distancia_hospital = distancia_hospital,
    pct_hogares_100mbps = pct_hogares_100mbps,
    precio_m2_alquiler = precio_m2_alquiler) %>% as.matrix()
```

#### Variable respuesta del modelo final

```{r}
y_train_final_estudios_xgb <- municipios_valencia_base %>%
  filter(!is.na(pct_estudios_sup)) %>%
  pull(pct_estudios_sup)
```

#### Ajuste del modelo final con XGBoost

```{r}
set.seed(123)

modelo_estudios_xgb_final <- xgboost(
  data = X_train_final_estudios_xgb,
  label = y_train_final_estudios_xgb,
  objective = "reg:squarederror",
  nrounds = 100,
  max_depth = 3,
  eta = 0.1,
  subsample = 0.8,
  colsample_bytree = 0.8,
  verbose = 0)
```

#### Identificaciﾃｳn de los municipios con `pct_estudios_sup` faltante antes de imputar

```{r}
municipios_valencia_base$estudios_faltaban <- is.na(municipios_valencia_base$pct_estudios_sup)
```

#### Construcciﾃｳn de la base para predecir los valores faltantes reales

```{r}
X_pred_final_estudios_xgb <- municipios_valencia_base %>%
  filter(is.na(pct_estudios_sup)) %>%
  transmute(
    log_pob_total = log(pob_total + 1),
    renta_media_hogar = renta_media_hogar,
    consultorio_local = consultorio_local,
    distancia_hospital = distancia_hospital,
    pct_hogares_100mbps = pct_hogares_100mbps,
    precio_m2_alquiler = precio_m2_alquiler) %>% as.matrix()
```

#### Imputaciﾃｳn directa de los valores faltantes de `pct_estudios_sup`

```{r}
municipios_valencia_base$pct_estudios_sup[
  is.na(municipios_valencia_base$pct_estudios_sup)
] <- round(
  predict(modelo_estudios_xgb_final, X_pred_final_estudios_xgb),
  1)
```

#### Comprobaciﾃｳn rﾃ｡pida de los valores imputados

```{r}
municipios_valencia_base %>%
  filter(estudios_faltaban) %>%
  select(nombre_municipio, pct_estudios_sup)
```

#### Eliminaciﾃｳn de variable auxiliar creada durante la imputaciﾃｳn

```{r}
municipios_valencia_base <- municipios_valencia_base %>%
  select(-estudios_faltaban)
```

### Revisiﾃｳn de valores atﾃｭpicos

```{r}
boxplot(municipios_valencia_base$pct_extranjeros,
        main = "Boxplot de pct_extranjeros")

boxplot(municipios_valencia_base$indice_envejecimiento,
        main = "Boxplot de indice_envejecimiento")

boxplot(municipios_valencia_base$pct_estudios_sup,
        main = "Boxplot de pct_estudios_sup")

boxplot(municipios_valencia_base$ratio_colegios,
        main = "Boxplot de ratio_colegios")

boxplot(municipios_valencia_base$distancia_centro_educativo,
        main = "Boxplot de distancia_centro_educativo")

boxplot(municipios_valencia_base$ratio_centros_salud,
        main = "Boxplot de ratio_centros_salud")

boxplot(municipios_valencia_base$ratio_hospital,
        main = "Boxplot de ratio_hospital")

boxplot(municipios_valencia_base$distancia_hospital,
        main = "Boxplot de distancia_hospital")

boxplot(municipios_valencia_base$renta_media_hogar,
        main = "Boxplot de renta_media_hogar")

boxplot(municipios_valencia_base$esfuerzo_alquiler,
        main = "Boxplot de esfuerzo_alquiler")

boxplot(municipios_valencia_base$pct_hogares_100mbps,
        main = "Boxplot de pct_hogares_100mbps")

boxplot(municipios_valencia_base$pct_contratos_agricultura,
        main = "Boxplot de pct_contratos_agricultura")

boxplot(municipios_valencia_base$pct_contratos_industria,
        main = "Boxplot de pct_contratos_industria")

boxplot(municipios_valencia_base$pct_contratos_construccion,
        main = "Boxplot de pct_contratos_construccion")
```

En general, los diagramas de caja muestran la presencia de valores atﾃｭpicos en varias de las variables seleccionadas para clustering. Los casos mﾃ｡s destacados aparecen en *indice_envejecimiento*, *pct_estudios_sup*, *ratio_colegios*, *ratio_centros_salud*, *ratio_hospital*, *distancia_hospital* y en las variables de estructura productiva, especialmente *pct_contratos_agricultura*, *pct_contratos_industria* y *pct_contratos_construccion*. En la mayorﾃｭa de los casos, estos valores extremos parecen responder a municipios con perfiles muy diferenciados, mﾃ｡s que a errores en la construcciﾃｳn de las variables. Por su parte, variables como *pct_extranjeros*, *renta_media_hogar* y *esfuerzo_alquiler* presentan una distribuciﾃｳn mﾃ｡s concentrada y un nﾃｺmero menor de valores atﾃｭpicos, mientras que *pct_hogares_100mbps* muestra una variabilidad reducida.

### Distribuciﾃｳn de variables numﾃｩricas

```{r}
hist(municipios_valencia_base$pct_extranjeros,
     main = "Histograma de pct_extranjeros",
     xlab = "pct_extranjeros")

hist(municipios_valencia_base$indice_envejecimiento,
     main = "Histograma de indice_envejecimiento",
     xlab = "indice_envejecimiento")

hist(municipios_valencia_base$pct_estudios_sup,
     main = "Histograma de pct_estudios_sup",
     xlab = "pct_estudios_sup")

hist(municipios_valencia_base$ratio_colegios,
     main = "Histograma de ratio_colegios",
     xlab = "ratio_colegios")

hist(municipios_valencia_base$distancia_centro_educativo,
     main = "Histograma de distancia_centro_educativo",
     xlab = "distancia_centro_educativo")

hist(municipios_valencia_base$ratio_centros_salud,
     main = "Histograma de ratio_centros_salud",
     xlab = "ratio_centros_salud")

hist(municipios_valencia_base$ratio_hospital,
     main = "Histograma de ratio_hospital",
     xlab = "ratio_hospital")

hist(municipios_valencia_base$distancia_hospital,
     main = "Histograma de distancia_hospital",
     xlab = "distancia_hospital")

hist(municipios_valencia_base$renta_media_hogar,
     main = "Histograma de renta_media_hogar",
     xlab = "renta_media_hogar")

hist(municipios_valencia_base$esfuerzo_alquiler,
     main = "Histograma de esfuerzo_alquiler",
     xlab = "esfuerzo_alquiler")

hist(municipios_valencia_base$pct_hogares_100mbps,
     main = "Histograma de pct_hogares_100mbps",
     xlab = "pct_hogares_100mbps")

hist(municipios_valencia_base$pct_contratos_agricultura,
     main = "Histograma de pct_contratos_agricultura",
     xlab = "pct_contratos_agricultura")

hist(municipios_valencia_base$pct_contratos_industria,
     main = "Histograma de pct_contratos_industria",
     xlab = "pct_contratos_industria")

hist(municipios_valencia_base$pct_contratos_construccion,
     main = "Histograma de pct_contratos_construccion",
     xlab = "pct_contratos_construccion")
```

Los histogramas muestran que las variables seleccionadas para clustering presentan distribuciones heterogﾃｩneas, algo esperable dado que recogen dimensiones muy distintas del perfil municipal. Variables como *pct_extranjeros*, *pct_estudios_sup*, *renta_media_hogar* y *esfuerzo_alquiler* presentan distribuciones relativamente mﾃ｡s concentradas, aunque con cierta asimetrﾃｭa a la derecha. En cambio, *indice_envejecimiento* muestra una asimetrﾃｭa mucho mﾃ｡s acusada, con una fuerte concentraciﾃｳn de municipios en valores bajos o intermedios y una cola larga hacia valores elevados.

Por su parte, en variables como *ratio_colegios*, *ratio_centros_salud*, *ratio_hospital*, *distancia_centro_educativo* y *distancia_hospital* se observa una acumulaciﾃｳn importante en valores bajos o prﾃｳximos a cero, algo coherente con la propia naturaleza de estas medidas, ya que muchos municipios presentan una dotaciﾃｳn reducida o distancias cortas a determinados servicios, mientras que unos pocos se sitﾃｺan en valores claramente mﾃ｡s altos. De forma similar, *pct_contratos_agricultura*, *pct_contratos_industria* y *pct_contratos_construccion* muestran distribuciones muy asimﾃｩtricas a la derecha, con muchos municipios concentrados en porcentajes bajos y unos pocos con especializaciﾃｳn sectorial mﾃ｡s marcada.

Finalmente, *pct_hogares_100mbps* se concentra en valores muy altos, prﾃｳximos al 100, lo que resulta coherente tanto con la elevada extensiﾃｳn actual de la conectividad digital como con el enfoque del proyecto hacia perfiles residenciales en los que este factor puede ser especialmente relevante, como ocurre en el caso de la poblaciﾃｳn teletrabajadora. En conjunto, estas distribuciones no invalidan el anﾃ｡lisis de clustering, pero sﾃｭ muestran la necesidad de trabajar posteriormente con variables estandarizadas para evitar que las diferencias de escala condicionen en exceso la formaciﾃｳn de los grupos.

### Revisiﾃｳn de variables binarias

```{r}
table(municipios_valencia_base$consultorio_local)
table(municipios_valencia_base$internet_100mbps_mayor90)
```

En cuanto a las variables binarias, *consultorio_local* sﾃｭ presenta variabilidad, ya que permite distinguir entre municipios que disponen o no de este tipo de recurso sanitario de proximidad. En cambio, *internet_100mbps_mayor90* toma valor 1 en todos los municipios de la base final. Lejos de ser un problema, este resultado es coherente con el planteamiento del proyecto, ya que dicha variable se ha utilizado como criterio previo de selecciﾃｳn para centrarnos en municipios con alta conectividad, un aspecto especialmente relevante dado que el perfil de interﾃｩs es el de la poblaciﾃｳn teletrabajadora.

### Relaciones entre variables

En esta fase del AED no se profundiza en las relaciones bivariantes entre las variables seleccionadas, ya que dicho anﾃ｡lisis se desarrolla de forma especﾃｭfica en el documento de correlaciones. En consecuencia, aquﾃｭ se ha priorizado la revisiﾃｳn individual de cada variable, atendiendo a su completitud, distribuciﾃｳn y posibles valores atﾃｭpicos. El estudio posterior de las correlaciones permitirﾃ｡ valorar con mayor precisiﾃｳn el grado de asociaciﾃｳn entre variables y la posible existencia de redundancias antes de aplicar el clustering.

### Conclusiﾃｳn

El anﾃ｡lisis exploratorio realizado sobre las variables seleccionadas para clustering muestra que los municipios de la provincia de Valencia presentan una notable heterogeneidad en dimensiones como la estructura demogrﾃ｡fica, el nivel educativo, el acceso a servicios, la conectividad digital, la especializaciﾃｳn productiva y el mercado de la vivienda. En conjunto, las variables analizadas presentan capacidad para diferenciar perfiles municipales, aunque varias de ellas muestran asimetrﾃｭas y algunos valores extremos, algo coherente con la diversidad territorial existente. Por ello, la base final construida se considera adecuada para abordar posteriormente la caracterizaciﾃｳn de municipios planteada en el proyecto.

## GUARDADO DE LA BASE FINAL

### Exportaciﾃｳn del dataset final

```{r}
write.csv(municipios_valencia_base,"../../datasets/valencia/municipios_valencia_base_final.csv",row.names = FALSE)
```
