---
title: "dataset_municipios_valencia"
output:
  pdf_document: default
  html_document: default
date: "2026-03-16"
editor_options:
  markdown:
    wrap: 72
---

```{r setup, include=FALSE}
knitr::opts_chunk$set(echo = TRUE)
```

##Cargamos los paquetes

```{r}
library(dplyr)
library(readr)
library(stringr)
library(stringi)
```

##Creación de una función para normalizar municipio

```{r}
normalizar_municipio <- function(x) {
  x <- tolower(x)
  x <- stringi::stri_trans_general(x, "Latin-ASCII")
  x <- str_squish(x)
  
  # Recolocar articulos al principio
  x <- str_replace(x, "^(.*),\\s*la$", "la \\1")
  x <- str_replace(x, "^(.*),\\s*el$", "el \\1")
  x <- str_replace(x, "^(.*),\\s*les$", "les \\1")
  x <- str_replace(x, "^(.*),\\s*els$", "els \\1")
  x <- str_replace(x, "^(.*),\\s*l'$", "l'\\1")
  
  # Si hay nombres bilingues con "/", quedarse con la parte de la derecha
  x <- ifelse(str_detect(x, "/"),
              str_trim(word(x, 2, sep = fixed("/"))),
              x)
  
  x <- str_squish(x)
  
  return(x)
}
```


##Lectura de datos de la base de datos del censo

```{r}
censo <- read_delim("censo_municipios_valencia.csv", delim = ";", show_col_types = FALSE)
```

##Exploracion inicial

```{r}
head(censo)
str(censo)
dim(censo)
colnames(censo)
```

##Transformar la variable Total a numerica

```{r}
censo$Total <- gsub("\\.", "", censo$Total)
censo$Total <- as.numeric(censo$Total)

head(censo)
str(censo)
```

##Eliminar filas que no corresponden a municipios porque hay filas de total provincial donde Municipios esta vacio

```{r}
censo_muni <- filter(censo, !is.na(Municipios) & Municipios != "")

head(censo_muni)
dim(censo_muni)
```

##Separar codigo y nombre del municipio (la variable Municipios tiene formato tipo: 46001 Ademuz)

```{r}
censo_muni$cod_municipio <- str_sub(censo_muni$Municipios, 1, 5)
censo_muni$nombre_municipio_original <- str_sub(censo_muni$Municipios, 7)

head(censo_muni[, c("Municipios", "cod_municipio", "nombre_municipio_original")])
```

##Estandarizar nombre del municipio 

```{r}
censo_muni$nombre_municipio <- str_squish(censo_muni$nombre_municipio_original)
censo_muni$nombre_municipio_norm <- normalizar_municipio(censo_muni$nombre_municipio)

head(censo_muni[, c("nombre_municipio_original", "nombre_municipio", "nombre_municipio_norm")])
```

##Construir tabla base de municipios. Nos quedamos con la poblacion total de cada municipio. Para ello filtramos:
# Nacionalidad = Total
# Edad (grandes grupos) = Todas las edades

```{r}
municipios_valencia_base <- filter(censo_muni,
                                   Nacionalidad == "Total" &
                                   `Edad (grandes grupos)` == "Todas las edades")

municipios_valencia_base <- select(municipios_valencia_base,
                                   cod_municipio,
                                   nombre_municipio,
                                   nombre_municipio_norm,
                                   pob_total = Total)

municipios_valencia_base <- distinct(municipios_valencia_base)

head(municipios_valencia_base)
dim(municipios_valencia_base)
str(municipios_valencia_base)
```

##Comprobar duplicados

```{r}
sum(duplicated(municipios_valencia_base$cod_municipio))
sum(duplicated(municipios_valencia_base$nombre_municipio))
```

##Numero de municipios

```{r}
nrow(municipios_valencia_base)
length(unique(municipios_valencia_base$cod_municipio))
length(unique(municipios_valencia_base$nombre_municipio))
```

##Poblacion extranjera por municipio 
#Nacionalidad = Extranjera
Edad = Todas las edades

```{r}
extranjeros_muni <- filter(censo_muni,
                           Nacionalidad == "Extranjera" &
                           `Edad (grandes grupos)` == "Todas las edades")

extranjeros_muni <- select(extranjeros_muni,
                           cod_municipio,
                           pob_extranjera = Total)

head(extranjeros_muni)
dim(extranjeros_muni)
```

##Poblacion menor de 16 años por municipio 
# Nacionalidad = Total
# Edad = Menos de 16 años

```{r}
menores16_muni <- filter(censo_muni,
                         Nacionalidad == "Total" &
                         `Edad (grandes grupos)` == "Menos de 16 años")

menores16_muni <- select(menores16_muni,
                         cod_municipio,
                         pob_menor_16 = Total)

head(menores16_muni)
dim(menores16_muni)
```

##Poblacion de 65 y mas años por municipio 
# Nacionalidad = Total 
# Edad = 65 y más años

```{r}
mayores65_muni <- filter(censo_muni,
                         Nacionalidad == "Total" &
                         `Edad (grandes grupos)` == "65 y más años")

mayores65_muni <- select(mayores65_muni,
                         cod_municipio,
                         pob_mayor_65 = Total)

head(mayores65_muni)
dim(mayores65_muni)
```

##Unir tablas auxiliares a la base principal

```{r}
municipios_valencia_base <- left_join(municipios_valencia_base,
                                      extranjeros_muni,
                                      by = "cod_municipio")

municipios_valencia_base <- left_join(municipios_valencia_base,
                                      menores16_muni,
                                      by = "cod_municipio")

municipios_valencia_base <- left_join(municipios_valencia_base,
                                      mayores65_muni,
                                      by = "cod_municipio")

head(municipios_valencia_base)
str(municipios_valencia_base)
dim(municipios_valencia_base)
```

##Crear variables derivadas

```{r}
municipios_valencia_base$pct_extranjeros <- 
  (municipios_valencia_base$pob_extranjera / municipios_valencia_base$pob_total) * 100
municipios_valencia_base$indice_envejecimiento <- 
  (municipios_valencia_base$pob_mayor_65 / municipios_valencia_base$pob_menor_16) * 100

head(municipios_valencia_base)
```

##Comprobar valores faltantes

```{r}
sum(is.na(municipios_valencia_base$pob_extranjera))
sum(is.na(municipios_valencia_base$pob_menor_16))
sum(is.na(municipios_valencia_base$pob_mayor_65))
sum(is.na(municipios_valencia_base$pct_extranjeros))
sum(is.na(municipios_valencia_base$indice_envejecimiento))
```

##Resumen rapido de las variables nuevas

```{r}
summary(municipios_valencia_base$pct_extranjeros)
summary(municipios_valencia_base$indice_envejecimiento)
```

### Abrimos la base de datos de nivel educativo

Como el archivo también está en formato `.csv` y separado por `;`, lo
leemos con `read_delim()`. En este caso conviene indicar la codificación
`Latin1`, porque aparecen tildes y caracteres especiales.

```{r}
estudios <- read_delim("Nivel_educativo_municipios_valencia.csv",
                       delim = ";",
                       locale = locale(encoding = "Latin1"),
                       show_col_types = FALSE)

dim(estudios)
head(estudios, 3)
colnames(estudios)
str(estudios)
```

### Exploración inicial de las categorías

Antes de construir la variable, comprobamos cómo aparecen las categorías
de nivel educativo, los municipios disponibles y los posibles valores de
otras variables relevantes.

```{r}
unique(estudios$`Nivel de estudios`)
length(unique(estudios$`Municipios de 500 habitantes o más`))
unique(estudios$Sexo)
unique(estudios$`País de nacimiento`)
```

### Limpieza inicial de la base de datos

En primer lugar, transformamos la variable `Total` a formato numérico.
Después, construimos las variables identificativas del municipio a
partir de la columna `Municipios de 500 habitantes o más`, que tiene un
formato como `46001 Ademuz`.

```{r}
estudios$Total <- gsub("\\.", "", estudios$Total)
estudios$Total <- as.numeric(estudios$Total)

estudios$cod_municipio <- str_sub(estudios$`Municipios de 500 habitantes o más`, 1, 5)
estudios$nombre_municipio_original <- str_sub(estudios$`Municipios de 500 habitantes o más`, 7)

estudios$nombre_municipio <- str_squish(estudios$nombre_municipio_original)
estudios$nombre_municipio_norm <- normalizar_municipio(estudios$nombre_municipio)

head(estudios[, c("Municipios de 500 habitantes o más",
                  "cod_municipio",
                  "nombre_municipio",
                  "nombre_municipio_norm")], 5)
```

### Selección de la población total de la base de estudios

```{r}
total_estudios_muni <- estudios %>%
  filter(Sexo == "Total",
         `País de nacimiento` == "Total",
         `Nivel de estudios` != "Total") %>%
  group_by(cod_municipio) %>%
  summarise(total_base_estudios = sum(Total, na.rm = TRUE),
            .groups = "drop")

head(total_estudios_muni)
dim(total_estudios_muni)
```

### Selección de la población con estudios superiores

La variable `pct_estudios_sup` se define como la suma de las categorías
de educación superior entre la población total de la base de estudios.
Para ello seleccionamos las categorías correspondientes a grado, máster
y doctorado.

```{r}
estudios_sup_muni <- estudios %>%
  filter(Sexo == "Total",
         `País de nacimiento` == "Total",
         `Nivel de estudios` %in% c(
           "Grados universitarios de hasta 240 créditos ECTS, diplomados universitarios y equivalentes",
           "Grados universitarios de más de 240 créditos ECTS, licenciados y equivalentes",
           "Másteres, especialidades en Ciencias de la Salud por el sistema de residencia y similares",
           "Doctorado universitario"
         )) %>%
  group_by(cod_municipio) %>%
  summarise(pob_estudios_sup = sum(Total, na.rm = TRUE),
            .groups = "drop")

head(estudios_sup_muni)
dim(estudios_sup_muni)
```

### Unimos las tablas auxiliares de educación

Una vez obtenidos el total de población de la base y la población con
estudios superiores, unimos ambas tablas para calcular la variable
final.

```{r}
educacion_muni <- left_join(total_estudios_muni,
                            estudios_sup_muni,
                            by = "cod_municipio")

head(educacion_muni)
str(educacion_muni)
dim(educacion_muni)
```

### Cálculo del porcentaje de estudios superiores

Calculamos `pct_estudios_sup` como el porcentaje de población con
estudios superiores sobre el total de población recogida en la base de
nivel educativo.

```{r}
educacion_muni <- educacion_muni %>%
  mutate(pct_estudios_sup = (pob_estudios_sup / total_base_estudios) * 100)

head(educacion_muni)
summary(educacion_muni$pct_estudios_sup)

educacion_muni %>%
  arrange(desc(pct_estudios_sup)) %>%
  head(10)
```

### Incorporación de la variable a la tabla principal

Finalmente, añadimos `pct_estudios_sup` a la tabla principal de
municipios de Valencia. Como esta base solo contiene municipios de 500
habitantes o más, en el resto quedarán valores faltantes.

```{r}
educacion_muni <- select(educacion_muni,
                         cod_municipio,
                         pct_estudios_sup)

municipios_valencia_base <- left_join(municipios_valencia_base,
                                      educacion_muni,
                                      by = "cod_municipio")

head(municipios_valencia_base)
str(municipios_valencia_base)
dim(municipios_valencia_base)
```

### Comprobación de valores faltantes

Comprobamos cuántos municipios no tienen dato en esta variable, lo cual
será esperable por la restricción de la fuente a municipios de 500
habitantes o más.

```{r}
sum(is.na(municipios_valencia_base$pct_estudios_sup))
summary(municipios_valencia_base$pct_estudios_sup)
```

## Exploración y preparación de la BBDD de centros educativos

### Abrimos la base de datos

Leemos el archivo Excel con el listado de centros educativos de Valencia
y hacemos una primera exploración para ver su estructura y las variables
disponibles.

```{r}
centros <- readxl::read_excel("listado_centros_valencia.xls", sheet = "Listado de centros")

dim(centros)
head(centros, 3)
colnames(centros)
str(centros)
```

### Selección de los centros de educación primaria y secundaria

Nos quedamos únicamente con los tipos de centro que nos interesan para
el proyecto, es decir, aquellos relacionados con educación primaria y
secundaria.

```{r}
centros_filtrados <- centros %>%
  filter(`DENOMINACIÓN GENÉRICA` %in% c(
    "Colegio Rural Agrupado",
    "Instituto de Educación Secundaria",
    "Colegio de Educación Infantil y Primaria",
    "Centro Privado de Educación Infantil Primaria y Secundaria",
    "Centro Privado de Educación Infantil y Primaria",
    "Centro Privado de Educación Secundaria",
    "Colegio de Educación Primaria"
  ))

dim(centros_filtrados)
head(centros_filtrados, 5)
```

### Construcción de la variable municipio

A partir de la variable `LOCALIDAD`, construimos una versión normalizada
del nombre del municipio para poder enlazar esta base con la tabla
principal de municipios de Valencia.

```{r}
centros_filtrados$nombre_municipio <- str_squish(centros_filtrados$LOCALIDAD)
centros_filtrados$nombre_municipio_norm <- normalizar_municipio(centros_filtrados$nombre_municipio)

head(centros_filtrados[, c("LOCALIDAD", "nombre_municipio", "nombre_municipio_norm")], 10)
```

### Corrección manual de nombres para el cruce con municipios

En algunos casos, la base de centros educativos utiliza denominaciones distintas a las del censo municipal. Para evitar pérdidas de información en el cruce, construimos una variable auxiliar con algunas equivalencias manuales detectadas durante la revisión de los municipios sin coincidencia.

```{r}
centros_filtrados$nombre_municipio_join <- centros_filtrados$nombre_municipio_norm

centros_filtrados$nombre_municipio_join[centros_filtrados$nombre_municipio_norm == "villanueva de castellon"] <- "castello"
centros_filtrados$nombre_municipio_join[centros_filtrados$nombre_municipio_norm == "genoves"] <- "el genoves"
centros_filtrados$nombre_municipio_join[centros_filtrados$nombre_municipio_norm == "algimia de alfara"] <- "algimia d'alfara"
centros_filtrados$nombre_municipio_join[centros_filtrados$nombre_municipio_norm == "bellreguard poble"] <- "bellreguard"

head(centros_filtrados[, c("LOCALIDAD", "nombre_municipio_norm", "nombre_municipio_join")], 10)
```


### Conteo de centros por municipio

A continuación contamos cuántos centros de primaria y secundaria hay en cada municipio, utilizando la variable corregida para el cruce.

```{r}
colegios_muni <- centros_filtrados %>%
  group_by(nombre_municipio_join) %>%
  summarise(num_colegios = n(), .groups = "drop")

head(colegios_muni)
dim(colegios_muni)
```

### Incorporación de la variable num_colegios a la tabla principal

Unimos la información a la tabla principal de municipios. En aquellos
municipios donde no aparezca ningún centro, asignamos el valor 0.

```{r}
municipios_valencia_base <- left_join(municipios_valencia_base,
                                      colegios_muni,
                                      by = c("nombre_municipio_norm" = "nombre_municipio_join"))

municipios_valencia_base$num_colegios[is.na(municipios_valencia_base$num_colegios)] <- 0

head(municipios_valencia_base)
str(municipios_valencia_base)
dim(municipios_valencia_base)
```

### Cálculo de la variable ratio_colegios

Calculamos la variable `ratio_colegios` como el número de centros
educativos del municipio por cada 1000 habitantes.

```{r}
municipios_valencia_base$ratio_colegios <- 
  (municipios_valencia_base$num_colegios / municipios_valencia_base$pob_total) * 1000
```


```{r}
head(municipios_valencia_base)
```

### Comprobación de resultados

Comprobamos que no haya valores faltantes en `num_colegios` y revisamos
el resumen de ambas variables nuevas.

```{r}
sum(is.na(municipios_valencia_base$num_colegios))
sum(is.na(municipios_valencia_base$ratio_colegios))

summary(municipios_valencia_base$num_colegios)
summary(municipios_valencia_base$ratio_colegios)
```


## Comprobación de los municipios con 0 colegios

```{r}
municipios_valencia_base %>%
  filter(num_colegios == 0) %>%
  select(cod_municipio, nombre_municipio, nombre_municipio_norm, pob_total) %>%
  arrange(desc(pob_total))
```


## Creación de la variable de distancia al centro educativo como columna vacía

Aunque en esta parte del trabajo no se calcula todavía la distancia al centro educativo más cercano, se crea ya la columna (vacía con valores faltantes que serán numéricos) correspondiente en la tabla principal para dejar preparada la estructura del dataset final. Esta variable será completada posteriormente con los valores calculados para cada municipio.

```{r}
municipios_valencia_base$distancia_centro_educativo <- NA_real_

head(municipios_valencia_base)
str(municipios_valencia_base)
```


### Exploración y preparación de la BBDD de atención primaria

## Abrimos la base de datos

Leemos el archivo .csv de centros de atención primaria de Valencia y
hacemos una primera exploración para comprobar su estructura y los
nombres de las variables.

```{r}
sanidad <- read_delim("centros_AP_municipios_valencia.csv",
                      delim = ";",
                      show_col_types = FALSE)

dim(sanidad)
head(sanidad, 3)
colnames(sanidad)
str(sanidad)
```

## Comprobamos los tipos de centro disponibles

Antes de construir las variables, revisamos qué categorías aparecen en
la variable TIPO CENTRO, ya que nos interesa distinguir entre
CENTRO SALUD y CONSULTORIO LOCAL.

```{r}
table(sanidad$`TIPO CENTRO`)
unique(sanidad$`TIPO CENTRO`)
```


## Construcción y normalización de la variable municipio

En esta base utilizamos la variable LOCALIDAD para enlazar con la
tabla principal de municipios. Antes de normalizar, corregimos algunos
problemas de escritura frecuentes, especialmente apóstrofes raros como
´ o espacios incorrectos tras el apóstrofe.

```{r}
sanidad$localidad_limpia <- sanidad$LOCALIDAD

sanidad$localidad_limpia <- str_replace_all(sanidad$localidad_limpia, "[´`’]", "'")
sanidad$localidad_limpia <- str_replace_all(sanidad$localidad_limpia, "([LlDd])'\\s+", "\\1'")
sanidad$localidad_limpia <- str_squish(sanidad$localidad_limpia)

sanidad$nombre_municipio <- sanidad$localidad_limpia
sanidad$nombre_municipio_norm <- normalizar_municipio(sanidad$nombre_municipio)

head(sanidad[, c("LOCALIDAD", "localidad_limpia", "nombre_municipio_norm")], 10)
```


## Corrección manual de nombres para el cruce con municipios

Igual que en la base de centros educativos, algunos municipios pueden
aparecer con nombres distintos respecto al censo. Por eso creamos una
variable auxiliar para el cruce y aplicamos algunas equivalencias
manuales.

```{r}
sanidad$nombre_municipio_join <- sanidad$nombre_municipio_norm

sanidad$nombre_municipio_join[sanidad$nombre_municipio_join == "villanueva de castellon"] <- "castello"
sanidad$nombre_municipio_join[sanidad$nombre_municipio_join == "s antonio de benageber"] <- "san antonio de benageber"
sanidad$nombre_municipio_join[sanidad$nombre_municipio_join == "guadasequies"] <- "guadassequies"
sanidad$nombre_municipio_join[sanidad$nombre_municipio_join == "real de gandia"] <- "el real de gandia"
sanidad$nombre_municipio_join[sanidad$nombre_municipio_join == "masalaves"] <- "massalaves"
sanidad$nombre_municipio_join[sanidad$nombre_municipio_join == "san juan de enova"] <- "sant joanet"
sanidad$nombre_municipio_join[sanidad$nombre_municipio_join == "alfarp"] <- "alfarb"
sanidad$nombre_municipio_join[sanidad$nombre_municipio_join == "llosa de ranes"] <- "la llosa de ranes"
sanidad$nombre_municipio_join[sanidad$nombre_municipio_join == "benicull"] <- "benicull de xuquer"
sanidad$nombre_municipio_join[sanidad$nombre_municipio_join == "alfara de algimia"] <- "alfara de la baronia"
sanidad$nombre_municipio_join[sanidad$nombre_municipio_join == "genoves"] <- "el genoves"
sanidad$nombre_municipio_join[sanidad$nombre_municipio_join == "castellonet"] <- "castellonet de la conquesta"
sanidad$nombre_municipio_join[sanidad$nombre_municipio_join == "palomar"] <- "el palomar"
sanidad$nombre_municipio_join[sanidad$nombre_municipio_join == "algimia de alfara"] <- "algimia d'alfara"
sanidad$nombre_municipio_join[sanidad$nombre_municipio_join == "bellreguard poble"] <- "bellreguard"
sanidad$nombre_municipio_join[sanidad$nombre_municipio_join == "l alqueria de la comtessa"] <- "l'alqueria de la comtessa"
sanidad$nombre_municipio_join[sanidad$nombre_municipio_join == "pobla de vallbona"] <- "la pobla de vallbona"

head(sanidad[, c("LOCALIDAD", "nombre_municipio_norm", "nombre_municipio_join")], 10)
```


## Construcción de la variable ratio_centros_salud


Para esta variable contamos únicamente los registros cuyo TIPO CENTRO es "CENTRO SALUD".

```{r}
centros_salud_muni <- sanidad %>%
  filter(`TIPO CENTRO` == "CENTRO SALUD") %>%
  group_by(nombre_municipio_join) %>%
  summarise(num_centros_salud = n(), .groups = "drop")

head(centros_salud_muni)
dim(centros_salud_muni)
```

Incorporación del número de centros de salud a la tabla principal. Unimos esta información a municipios_valencia_base. En los municipios
sin centros de salud, asignamos el valor 0.

```{r}

municipios_valencia_base <- left_join(municipios_valencia_base,
                                      centros_salud_muni,
                                      by = c("nombre_municipio_norm" = "nombre_municipio_join"))

municipios_valencia_base$num_centros_salud[is.na(municipios_valencia_base$num_centros_salud)] <- 0

head(municipios_valencia_base)
str(municipios_valencia_base)
dim(municipios_valencia_base)
```


Cálculo de la variable ratio_centros_salud. Calculamos el número de centros de salud por cada 1000 habitantes del
municipio.

```{r}
municipios_valencia_base$ratio_centros_salud <- 
  (municipios_valencia_base$num_centros_salud / municipios_valencia_base$pob_total) * 1000

head(municipios_valencia_base[, c("nombre_municipio", "pob_total", "num_centros_salud", "ratio_centros_salud")])
```


## Construcción de la variable consultorio_local

Ahora construimos una variable binaria que valga 1 si el municipio tiene
al menos un registro con TIPO CENTRO == "CONSULTORIO LOCAL" y 0 en
caso contrario.

```{r}
consultorio_local_muni <- sanidad %>%
  mutate(tiene_consultorio_local = ifelse(`TIPO CENTRO` == "CONSULTORIO LOCAL", 1, 0)) %>%
  group_by(nombre_municipio_join) %>%
  summarise(consultorio_local = max(tiene_consultorio_local), .groups = "drop")

head(consultorio_local_muni)
dim(consultorio_local_muni)
```


## Incorporación de la variable consultorio_local a la tabla principal
Unimos la variable binaria a la tabla principal. En los municipios sin coincidencia, asignamos 0.

```{r}
municipios_valencia_base <- left_join(municipios_valencia_base,
                                      consultorio_local_muni,
                                      by = c("nombre_municipio_norm" = "nombre_municipio_join"))

municipios_valencia_base$consultorio_local[is.na(municipios_valencia_base$consultorio_local)] <- 0
municipios_valencia_base$consultorio_local <- as.integer(municipios_valencia_base$consultorio_local)

head(municipios_valencia_base[, c("nombre_municipio", "consultorio_local")])
str(municipios_valencia_base$consultorio_local)
```

## Comprobación de resultados del bloque de sanidad. 

Comprobamos que no haya valores faltantes y revisamos la distribución de las variables generadas.

```{r}
sum(is.na(municipios_valencia_base$ratio_centros_salud))
sum(is.na(municipios_valencia_base$consultorio_local))
summary(municipios_valencia_base$ratio_centros_salud)
table(municipios_valencia_base$consultorio_local)
```


## Revisión de municipios sin centro de salud ni consultorio local 
Este listado sirve para detectar posibles errores de cruce en municipios grandes o revisar casos dudosos.

```{r}
municipios_valencia_base %>%
  filter(ratio_centros_salud == 0 & consultorio_local == 0) %>%
  select(cod_municipio, nombre_municipio, nombre_municipio_norm, pob_total) %>%
  arrange(desc(pob_total))
```


### Exploración y preparación de la BBDD de hospitales
## Abrimos la base de datos

Leemos el archivo .csv de hospitales de Valencia y hacemos una primera
exploración para comprobar su estructura y las variables disponibles.

```{r}
hospitales <- read_csv("hospitales_valencia.csv", show_col_types = FALSE)

dim(hospitales)
head(hospitales, 3)
colnames(hospitales)
str(hospitales)
```


## Construcción y normalización de la variable municipio

En esta base utilizamos la variable Municipio para enlazar con la
tabla principal de municipios. Construimos una versión limpia y
normalizada del nombre del municipio para evitar errores en el cruce.

```{r}
hospitales$nombre_municipio <- str_squish(hospitales$Municipio)
hospitales$nombre_municipio_norm <- normalizar_municipio(hospitales$nombre_municipio)

head(hospitales[, c("Municipio", "nombre_municipio", "nombre_municipio_norm")], 10)
```


## Corrección manual de nombres para el cruce con municipios

Creamos una variable auxiliar por si fuera necesario ajustar alguna
denominación antes del cruce con la base principal.

```{r}
hospitales$nombre_municipio_join <- hospitales$nombre_municipio_norm

head(hospitales[, c("Municipio", "nombre_municipio_norm", "nombre_municipio_join")], 10)
```


## Construcción de la variable ratio_hospital

A continuación contamos cuántos hospitales hay en cada municipio.

```{r}
hospitales_muni <- hospitales %>%
  group_by(nombre_municipio_join) %>%
  summarise(num_hospitales = n(), .groups = "drop")

head(hospitales_muni)
dim(hospitales_muni)
```


## Incorporación del número de hospitales a la tabla principal

Unimos esta información a municipios_valencia_base. En aquellos
municipios donde no aparezca ningún hospital, asignamos el valor 0.

```{r}
municipios_valencia_base <- left_join(municipios_valencia_base,
                                      hospitales_muni,
                                      by = c("nombre_municipio_norm" = "nombre_municipio_join"))

municipios_valencia_base$num_hospitales[is.na(municipios_valencia_base$num_hospitales)] <- 0

head(municipios_valencia_base)
str(municipios_valencia_base)
dim(municipios_valencia_base)
```


## Cálculo de la variable ratio_hospital

Calculamos la variable ratio_hospital como el número de hospitales del
municipio por cada 1000 habitantes.

```{r}
municipios_valencia_base$ratio_hospital <- 
  (municipios_valencia_base$num_hospitales / municipios_valencia_base$pob_total) * 1000

head(municipios_valencia_base[, c("nombre_municipio", "pob_total", "num_hospitales", "ratio_hospital")])
```


## Creación de la variable distancia_hospital como columna vacía

Aunque en esta parte del trabajo no se calcula todavía la distancia al
hospital más cercano, se crea ya la columna correspondiente en la tabla
principal para dejar preparada la estructura del dataset final.

```{r}
municipios_valencia_base$distancia_hospital <- NA_real_

head(municipios_valencia_base)
str(municipios_valencia_base)
```


## Comprobación de resultados del bloque de hospitales

Comprobamos que no haya valores faltantes en ratio_hospital y
revisamos la distribución de las variables generadas.

```{r}
sum(is.na(municipios_valencia_base$num_hospitales))
sum(is.na(municipios_valencia_base$ratio_hospital))
sum(is.na(municipios_valencia_base$distancia_hospital))

summary(municipios_valencia_base$num_hospitales)
summary(municipios_valencia_base$ratio_hospital)
```


## Revisión de municipios con hospital

Este listado permite comprobar en qué municipios se han contabilizado
hospitales y verificar que el cruce tiene sentido.

```{r}
municipios_valencia_base %>%
  filter(num_hospitales > 0) %>%
  select(cod_municipio, nombre_municipio, nombre_municipio_norm, pob_total, num_hospitales, ratio_hospital) %>%
  arrange(desc(num_hospitales), desc(pob_total))
```


## Revisión de municipios de hospitales no emparejados

Este bloque sirve para detectar si algún nombre de municipio de la base
de hospitales no ha encontrado correspondencia en la tabla principal.


```{r}
hospitales %>%
  distinct(Municipio, nombre_municipio_join) %>%
  anti_join(municipios_valencia_base %>%
              distinct(nombre_municipio_norm),
            by = c("nombre_municipio_join" = "nombre_municipio_norm")) %>%
  arrange(nombre_municipio_join)
```


## Exploración y preparación de la BBDD de alquiler

### Abrimos la base de datos

Leemos el archivo `.csv` de alquiler de municipios de Valencia. En este caso el separador es `;` y los precios vienen con coma decimal, por lo que indicamos ambos aspectos al leer el archivo.

```{r}
alquiler <- read_delim("alquiler_municipios_valencia.csv",
                       delim = ";",
                       locale = locale(decimal_mark = ","),
                       show_col_types = FALSE)

dim(alquiler)
head(alquiler, 3)
colnames(alquiler)
str(alquiler)
```

### Comprobación inicial de las variables disponibles

Antes de construir la variable final, comprobamos el resumen de las columnas de precio y de recuento para asegurarnos de que tienen el formato esperado.

```{r}
summary(alquiler$Precio_Mensual_VC)
summary(alquiler$Precio_Mensual_VU)
summary(alquiler$Recuento_VC)
summary(alquiler$Recuento_VU)

sum(is.na(alquiler$Precio_Mensual_VC))
sum(is.na(alquiler$Precio_Mensual_VU))
sum(is.na(alquiler$Recuento_VC))
sum(is.na(alquiler$Recuento_VU))
```

### Construcción y normalización de la variable municipio

En esta base utilizamos la variable `Municipio` para enlazar con la tabla principal de municipios. Construimos una versión limpia y normalizada del nombre del municipio para evitar errores en el cruce.

```{r}
alquiler$nombre_municipio <- str_squish(alquiler$Municipio)
alquiler$nombre_municipio_norm <- normalizar_municipio(alquiler$nombre_municipio)

head(alquiler[, c("Municipio", "nombre_municipio", "nombre_municipio_norm")], 10)
```

### Corrección manual de nombres para el cruce con municipios

Igual que en otras bases, algunos municipios pueden aparecer con una denominación distinta a la utilizada en el censo. Por eso construimos una variable auxiliar para el cruce y aplicamos las equivalencias manuales necesarias.

```{r}
alquiler$nombre_municipio_join <- alquiler$nombre_municipio_norm

alquiler$nombre_municipio_join[alquiler$nombre_municipio_join == "villanueva de castellon"] <- "castello"
alquiler$nombre_municipio_join[alquiler$nombre_municipio_join == "genoves"] <- "el genoves"
alquiler$nombre_municipio_join[alquiler$nombre_municipio_join == "algimia de alfara"] <- "algimia d'alfara"
alquiler$nombre_municipio_join[alquiler$nombre_municipio_join == "guadasequies"] <- "guadassequies"
alquiler$nombre_municipio_join[alquiler$nombre_municipio_join == "pobla de vallbona"] <- "la pobla de vallbona"
alquiler$nombre_municipio_join[alquiler$nombre_municipio_join == "masalaves"] <- "massalaves"
alquiler$nombre_municipio_join[alquiler$nombre_municipio_join == "llosa de ranes"] <- "la llosa de ranes"
alquiler$nombre_municipio_join[alquiler$nombre_municipio_join == "palomar"] <- "el palomar"
alquiler$nombre_municipio_join[alquiler$nombre_municipio_join == "benicull"] <- "benicull de xuquer"
alquiler$nombre_municipio_join[alquiler$nombre_municipio_join == "puig"] <- "el puig de santa maria"
alquiler$nombre_municipio_join[alquiler$nombre_municipio_join == "real de gandia"] <- "el real de gandia"
alquiler$nombre_municipio_join[alquiler$nombre_municipio_join == "alfarp"] <- "alfarb"
alquiler$nombre_municipio_join[alquiler$nombre_municipio_join == "benisano"] <- "benissano"
alquiler$nombre_municipio_join[alquiler$nombre_municipio_join == "benisuera"] <- "benissuera"



head(alquiler[, c("Municipio", "nombre_municipio_norm", "nombre_municipio_join")], 10)
```

### Construcción de la variable precio_m2_alquiler

#### Cálculo del precio medio ponderado del m² de alquiler

Construimos `precio_m2_alquiler` como una media ponderada entre el precio medio del m² de vivienda colectiva y el de vivienda unifamiliar/rural, utilizando como pesos el número de observaciones de cada tipo en el municipio.

```{r}
alquiler$precio_m2_alquiler <- with(alquiler,
  ifelse(!is.na(Precio_Mensual_VC) & !is.na(Precio_Mensual_VU) &
           !is.na(Recuento_VC) & !is.na(Recuento_VU) &
           (Recuento_VC + Recuento_VU) > 0,
         ((Recuento_VC * Precio_Mensual_VC) + (Recuento_VU * Precio_Mensual_VU)) /
           (Recuento_VC + Recuento_VU),
         ifelse(!is.na(Precio_Mensual_VC),
                Precio_Mensual_VC,
                ifelse(!is.na(Precio_Mensual_VU),
                       Precio_Mensual_VU,
                       NA_real_)))
)

summary(alquiler$precio_m2_alquiler)
sum(is.na(alquiler$precio_m2_alquiler))
head(alquiler[, c("Municipio", "Precio_Mensual_VC", "Precio_Mensual_VU",
                  "Recuento_VC", "Recuento_VU", "precio_m2_alquiler")], 10)
```

#### Selección de la variable final de alquiler

Nos quedamos únicamente con la variable final que vamos a incorporar a la tabla principal.

```{r}
alquiler_muni <- alquiler %>%
  select(nombre_municipio_join,
         precio_m2_alquiler)

head(alquiler_muni)
dim(alquiler_muni)
str(alquiler_muni)
```

### Incorporación de la variable a la tabla principal

Unimos la información de alquiler a `municipios_valencia_base` mediante el nombre normalizado del municipio.

```{r}
municipios_valencia_base <- left_join(municipios_valencia_base,
                                      alquiler_muni,
                                      by = c("nombre_municipio_norm" = "nombre_municipio_join"))

head(municipios_valencia_base)
str(municipios_valencia_base)
dim(municipios_valencia_base)
```

### Comprobación de resultados del bloque de alquiler

#### Resumen rápido de la variable nueva

Comprobamos cuántos valores faltantes tiene `precio_m2_alquiler` y revisamos su distribución.

```{r}
sum(is.na(municipios_valencia_base$precio_m2_alquiler))
summary(municipios_valencia_base$precio_m2_alquiler)
```

#### Revisión de municipios sin precio de alquiler

Este listado permite identificar los municipios para los que la base de alquiler no proporciona dato o detectar posibles errores de cruce.

```{r}
municipios_valencia_base %>%
  filter(is.na(precio_m2_alquiler)) %>%
  select(cod_municipio, nombre_municipio, nombre_municipio_norm, pob_total) %>%
  arrange(desc(pob_total))
```

#### Revisión de municipios de alquiler no emparejados

Este bloque sirve para detectar si algún nombre de municipio de la base de alquiler no ha encontrado correspondencia en la tabla principal.

```{r}
alquiler %>%
  distinct(Municipio, nombre_municipio_join) %>%
  anti_join(municipios_valencia_base %>%
              distinct(nombre_municipio_norm),
            by = c("nombre_municipio_join" = "nombre_municipio_norm")) %>%
  arrange(nombre_municipio_join)
```



## Exploración y preparación de la BBDD de renta

### Abrimos la base de datos

Leemos el archivo de renta de municipios de Valencia. En este caso la base está separada por tabuladores y conviene indicar codificación `Latin1`, ya que aparecen tildes y caracteres especiales.

```{r}
renta <- read_delim("renta_municipios_valencia.csv",
                    delim = "\t",
                    locale = locale(encoding = "Latin1"),
                    show_col_types = FALSE)

dim(renta)
head(renta, 3)
colnames(renta)
str(renta)
```

### Exploración inicial de la base

Antes de construir la variable, comprobamos los valores de las variables más importantes para asegurarnos de que estamos trabajando con el indicador correcto y el periodo deseado.

```{r}
unique(renta$`Indicadores de renta media y mediana`)
unique(renta$Periodo)
head(renta$Municipios, 10)
```

### Limpieza inicial de la base de datos

La variable `Total` viene con puntos como separador de miles, por lo que hay que eliminarlos antes de transformarla a numérica. Además, a partir de la variable `Municipios`, que tiene formato tipo `46001 Ademuz`, extraemos el código y el nombre del municipio.

```{r}
renta$Total <- gsub("\\.", "", renta$Total)
renta$Total <- as.numeric(renta$Total)

renta$cod_municipio <- str_sub(renta$Municipios, 1, 5)
renta$nombre_municipio_original <- str_sub(renta$Municipios, 7)

renta$nombre_municipio <- str_squish(renta$nombre_municipio_original)
renta$nombre_municipio_norm <- normalizar_municipio(renta$nombre_municipio)

head(renta[, c("Municipios", "cod_municipio", "nombre_municipio", "nombre_municipio_norm", "Total")], 5)
str(renta)
```

### Selección del indicador de renta media por hogar

Nos quedamos únicamente con el indicador `Renta neta media por hogar` y con el periodo `2022`, que es el disponible en la base.

```{r}
renta_muni <- renta %>%
  filter(`Indicadores de renta media y mediana` == "Renta neta media por hogar",
         Periodo == 2022) %>%
  select(cod_municipio,
         renta_media_hogar = Total) %>%
  distinct()

head(renta_muni)
dim(renta_muni)
str(renta_muni)
```

### Comprobación de duplicados y cobertura

Como esta base trae código municipal, el cruce se hará por `cod_municipio`, lo cual es más robusto que enlazar por nombre del municipio.

```{r}
sum(duplicated(renta_muni$cod_municipio))
length(unique(renta_muni$cod_municipio))
summary(renta_muni$renta_media_hogar)
```

### Incorporación de la variable renta_media_hogar a la tabla principal

Unimos la variable de renta a `municipios_valencia_base` utilizando el código del municipio.

```{r}
municipios_valencia_base <- left_join(municipios_valencia_base,
                                      renta_muni,
                                      by = "cod_municipio")

head(municipios_valencia_base)
str(municipios_valencia_base)
dim(municipios_valencia_base)
```

### Comprobación de resultados del bloque de renta

#### Resumen rápido de la variable nueva

Comprobamos cuántos valores faltantes tiene `renta_media_hogar` y revisamos su distribución.

```{r}
sum(is.na(municipios_valencia_base$renta_media_hogar))
summary(municipios_valencia_base$renta_media_hogar)
```

#### Revisión de municipios sin dato de renta

Este listado permite identificar municipios sin información de renta o detectar posibles problemas en el cruce.

```{r}
municipios_valencia_base %>%
  filter(is.na(renta_media_hogar)) %>%
  select(cod_municipio, nombre_municipio, nombre_municipio_norm, pob_total) %>%
  arrange(desc(pob_total))
```

#### Revisión de municipios de renta no emparejados

Este bloque sirve para detectar si algún municipio de la base de renta no ha encontrado correspondencia en la tabla principal.

```{r}
renta %>%
  distinct(Municipios, cod_municipio, nombre_municipio_norm) %>%
  anti_join(municipios_valencia_base %>%
              distinct(cod_municipio),
            by = "cod_municipio") %>%
  arrange(cod_municipio)
```

## Cálculo de la variable esfuerzo_alquiler

### Construcción de la variable esfuerzo_alquiler

Calculamos `esfuerzo_alquiler` como el porcentaje de la renta mensual media del hogar que se destinaría al alquiler de una vivienda tipo de `80 m²` en cada municipio.

```{r}
municipios_valencia_base$esfuerzo_alquiler <- 
  ((municipios_valencia_base$precio_m2_alquiler * 80) / 
     (municipios_valencia_base$renta_media_hogar / 12)) * 100

head(municipios_valencia_base[, c("nombre_municipio",
                                  "precio_m2_alquiler",
                                  "renta_media_hogar",
                                  "esfuerzo_alquiler")])
```

### Comprobación de resultados de la variable esfuerzo_alquiler

Revisamos cuántos valores faltantes tiene la variable y el resumen de su distribución.

```{r}
sum(is.na(municipios_valencia_base$esfuerzo_alquiler))
summary(municipios_valencia_base$esfuerzo_alquiler)
```

### Revisión de municipios sin dato de esfuerzo_alquiler

Un municipio quedará sin valor en `esfuerzo_alquiler` si falta el dato de `precio_m2_alquiler`, el de `renta_media_hogar` o ambos.

```{r}
municipios_valencia_base %>%
  filter(is.na(esfuerzo_alquiler)) %>%
  select(cod_municipio,
         nombre_municipio,
         nombre_municipio_norm,
         pob_total,
         precio_m2_alquiler,
         renta_media_hogar) %>%
  arrange(desc(pob_total))
```

### Revisión de municipios con mayor esfuerzo de alquiler

Este listado permite identificar los municipios donde, según la estimación realizada, el alquiler de una vivienda de `80 m²` supondría un mayor esfuerzo económico para el hogar medio.

```{r}
municipios_valencia_base %>%
  filter(!is.na(esfuerzo_alquiler)) %>%
  select(cod_municipio,
         nombre_municipio,
         pob_total,
         precio_m2_alquiler,
         renta_media_hogar,
         esfuerzo_alquiler) %>%
  arrange(desc(esfuerzo_alquiler)) %>%
  head(15)
```

### Revisión de municipios con menor esfuerzo de alquiler

También revisamos los municipios con menor porcentaje de esfuerzo de alquiler.

```{r}
municipios_valencia_base %>%
  filter(!is.na(esfuerzo_alquiler)) %>%
  select(cod_municipio,
         nombre_municipio,
         pob_total,
         precio_m2_alquiler,
         renta_media_hogar,
         esfuerzo_alquiler) %>%
  arrange(esfuerzo_alquiler) %>%
  head(15)
```

### Redondeo de la variable esfuerzo_alquiler

Para dejar la variable más limpia de cara a la presentación final, redondeamos `esfuerzo_alquiler` a dos decimales.

```{r}
municipios_valencia_base$esfuerzo_alquiler <- round(municipios_valencia_base$esfuerzo_alquiler, 2)

head(municipios_valencia_base[, c("nombre_municipio", "esfuerzo_alquiler")])
```


### Guardado de la tabla actualizada

Finalmente, visualizamos la tabla final y la guardamos de nuevo con las nuevas
variables incorporadas.

```{r}
head(municipios_valencia_base)
str(municipios_valencia_base)
dim(municipios_valencia_base)
```

## Exploración y preparación de la BBDD de cobertura de internet

### Abrimos la base de datos

Leemos el archivo Excel y seleccionamos la hoja `Municipio_%hogar`, que es la que contiene la información a nivel municipal expresada como proporción de hogares.

```{r}
internet <- readxl::read_excel("acceso_internet_municipios.xlsx",
  sheet = "Municipio_%hogar")

dim(internet)
head(internet, 3)
colnames(internet)
str(internet)
```

### Nos quedamos con los municipios de la provincia de Valencia

Aunque luego vamos a enlazar por código de municipio, filtramos primero la provincia de Valencia para trabajar solo con los municipios que nos interesan.

```{r}
internet_valencia <- internet %>%
  filter(Provincia == "Valencia/València")

dim(internet_valencia)
head(internet_valencia, 5)
```

### Construcción del código de municipio

La variable `CMUN` identifica el municipio, pero conviene transformarla a formato texto de 5 dígitos para que coincida con `cod_municipio` de nuestra base principal.

```{r}
internet_valencia <- internet_valencia %>%
  mutate(cod_municipio = str_pad(CMUN, width = 5, side = "left", pad = "0"))

head(internet_valencia[, c("CMUN", "cod_municipio", "Municipio")], 10)
```

### Selección de la variable de cobertura de 100 Mbps

La columna `Cob. 100Mbps condiciones máxima demanda (junio 2023)` viene en escala `0-1`, por lo que la transformamos a porcentaje multiplicando por 100.

```{r}
internet_valencia <- internet_valencia %>%
  transmute(
    cod_municipio,
    pct_hogares_100mbps = `Cob. 100Mbps condiciones máxima demanda\r\n(junio 2023)` * 100
  )

head(internet_valencia)
summary(internet_valencia$pct_hogares_100mbps)
```

### Creación de la variable binaria

Creamos una variable binaria que valga `1` cuando el porcentaje de hogares con cobertura de `100 Mbps` sea mayor que `95`, y `0` en caso contrario.

```{r}
internet_valencia <- internet_valencia %>%
  mutate(internet_100mbps_mayor95 = ifelse(pct_hogares_100mbps > 95, 1, 0))

head(internet_valencia)
table(internet_valencia$internet_100mbps_mayor95, useNA = "ifany")
```

### Incorporación de las variables a la tabla principal

Unimos estas nuevas variables a la base principal de municipios de Valencia usando `cod_municipio`.

```{r}
municipios_valencia_base <- left_join(
  municipios_valencia_base,
  internet_valencia,
  by = "cod_municipio"
)

head(municipios_valencia_base)
str(municipios_valencia_base)
dim(municipios_valencia_base)
```

### Comprobación de valores faltantes

Por último, comprobamos si hay municipios sin información en estas nuevas variables.

```{r}
sum(is.na(municipios_valencia_base$pct_hogares_100mbps))
sum(is.na(municipios_valencia_base$internet_100mbps_mayor95))

summary(municipios_valencia_base$pct_hogares_100mbps)
table(municipios_valencia_base$internet_100mbps_mayor95, useNA = "ifany")
```


## Exploración y preparación de la BBDD de contratos por sector

### Abrimos la base de datos

Leemos el archivo `.csv` de contratos por municipios. Esta base tiene una primera fila de título general, así que la saltamos con `skip = 1`. Además, indicamos codificación `Latin1` porque aparecen tildes y caracteres especiales.

```{r}
contratos <- read_delim("contratos_sectores_municipios.csv",
                        delim = ";",
                        locale = locale(encoding = "Latin1"),
                        skip = 1,
                        show_col_types = FALSE)

dim(contratos)
head(contratos, 3)
colnames(contratos)
str(contratos)
```

### Nos quedamos con los municipios de la provincia de Valencia

Filtramos únicamente los registros de la provincia de Valencia. Esta base contiene información de todos los meses de 2022 para todos los municipios de España, así que aquí reducimos la tabla solo a los municipios que nos interesan.

```{r}
contratos_valencia <- contratos %>%
  filter(str_detect(Provincia, "^Valencia")) %>%
  mutate(
    cod_municipio = str_pad(as.character(`Codigo Municipio`),
                            width = 5,
                            side = "left",
                            pad = "0"),
    nombre_municipio = str_squish(` Municipio`)
  )

dim(contratos_valencia)
head(contratos_valencia[, c("Código mes ", "mes", "Provincia",
                            "Codigo Municipio", "cod_municipio",
                            " Municipio", "nombre_municipio")], 10)
```

### Limpieza de las variables de contratos

Las columnas de contratos vienen como texto y en algunos casos aparece el valor `"<5"`. Para poder agregarlas, lo sustituimos por `3` y después convertimos todo a numérico.

```{r}
limpiar_contratos <- function(x) {
  x <- as.character(x)
  x <- str_squish(x)
  x[x == "<5"] <- "3"
  as.numeric(x)
}

contratos_valencia <- contratos_valencia %>%
  mutate(
    total_contratos_mes = limpiar_contratos(`Total Contratos`),
    contratos_agricultura_mes = limpiar_contratos(`Contratos  Agricultura`),
    contratos_industria_mes = limpiar_contratos(`Contratos  Industria`),
    contratos_construccion_mes = limpiar_contratos(`Contratos Construcción`),
    contratos_servicios_mes = limpiar_contratos(`Contratos  Servicios`)
  )

summary(contratos_valencia$total_contratos_mes)
summary(contratos_valencia$contratos_agricultura_mes)
summary(contratos_valencia$contratos_industria_mes)
summary(contratos_valencia$contratos_construccion_mes)
summary(contratos_valencia$contratos_servicios_mes)
```

### Construcción de las variables anuales de contratos por municipio

Como la base es mensual, agregamos los 12 meses de 2022 para obtener una medida anual por municipio. En este bloque dejamos contratos_total en valor absoluto, mientras que las variables sectoriales se expresan como porcentaje sobre ese total anual de contratos del municipio.

```{r}
contratos_muni <- contratos_valencia %>%
  group_by(cod_municipio) %>%
  summarise(
    contratos_total = round(sum(total_contratos_mes, na.rm = TRUE)),
    contratos_agricultura_abs = sum(contratos_agricultura_mes, na.rm = TRUE),
    contratos_industria_abs = sum(contratos_industria_mes, na.rm = TRUE),
    contratos_construccion_abs = sum(contratos_construccion_mes, na.rm = TRUE),
    contratos_servicios_abs = sum(contratos_servicios_mes, na.rm = TRUE),
    .groups = "drop"
  ) %>%
  mutate(
    pct_contratos_agricultura = ifelse(contratos_total > 0,
                                       (contratos_agricultura_abs / contratos_total) * 100,
                                       NA_real_),
    pct_contratos_industria = ifelse(contratos_total > 0,
                                     (contratos_industria_abs / contratos_total) * 100,
                                     NA_real_),
    pct_contratos_construccion = ifelse(contratos_total > 0,
                                        (contratos_construccion_abs / contratos_total) * 100,
                                        NA_real_),
    pct_contratos_servicios = ifelse(contratos_total > 0,
                                     (contratos_servicios_abs / contratos_total) * 100,
                                     NA_real_)
  ) %>%
  select(cod_municipio,
         contratos_total,
         pct_contratos_agricultura,
         pct_contratos_industria,
         pct_contratos_construccion,
         pct_contratos_servicios)

head(contratos_muni)
dim(contratos_muni)
str(contratos_muni)
```

### Comprobación de duplicados y cobertura

Antes de hacer el cruce, comprobamos que ya tenemos una sola fila por municipio.

```{r}
sum(duplicated(contratos_muni$cod_municipio))
length(unique(contratos_muni$cod_municipio))
```

### Incorporación de las variables de contratos a la tabla principal

Unimos estas nuevas columnas a `municipios_valencia_base` utilizando `cod_municipio`, que en este caso es la clave más robusta.

```{r}
municipios_valencia_base <- left_join(municipios_valencia_base,
                                      contratos_muni,
                                      by = "cod_municipio")

head(municipios_valencia_base)
str(municipios_valencia_base)
dim(municipios_valencia_base)
```

### Comprobación de resultados del bloque de contratos

Por último, revisamos si hay municipios sin dato y el resumen de las nuevas variables.

```{r}
sum(is.na(municipios_valencia_base$contratos_total))
sum(is.na(municipios_valencia_base$pct_contratos_agricultura))
sum(is.na(municipios_valencia_base$pct_contratos_industria))
sum(is.na(municipios_valencia_base$pct_contratos_construccion))
sum(is.na(municipios_valencia_base$pct_contratos_servicios))

summary(municipios_valencia_base$contratos_total)
summary(municipios_valencia_base$pct_contratos_agricultura)
summary(municipios_valencia_base$pct_contratos_industria)
summary(municipios_valencia_base$pct_contratos_construccion)
summary(municipios_valencia_base$pct_contratos_servicios)
```

### Revisión de municipios sin dato de contratos

Este bloque permite detectar si algún municipio no ha encontrado correspondencia en la base de contratos.

```{r}
municipios_valencia_base %>%
  filter(is.na(contratos_total)) %>%
  select(cod_municipio, nombre_municipio, nombre_municipio_norm, pob_total) %>%
  arrange(desc(pob_total))
```


### Guardado de la tabla actualizada

Finalmente, visualizamos la tabla final y la guardamos de nuevo con las nuevas
variables incorporadas.

```{r}
head(municipios_valencia_base)
str(municipios_valencia_base)
dim(municipios_valencia_base)
```

```{r}
write.csv(municipios_valencia_base, "municipios_valencia_base.csv", row.names = FALSE)
```

