---
title: "dataset_final_distritos_bilbao"
output: html_document
date: "2026-04-12"
---

```{r setup, include=FALSE}
knitr::opts_chunk$set(echo = TRUE)
```

## PREPARACIONES INICIALES

### Carga de paquetes

```{r}
library(dplyr)
library(readr)
library(readxl)
library(stringr)
library(stringi)
```

### Función de normalización de distritos

```{r}
normalizar_distrito <- function(x) {
  x <- tolower(x)
  x <- stringi::stri_trans_general(x, "Latin-ASCII")
  x <- str_squish(x)

  # Quitamos números iniciales tipo "1. " o prefijos innecesarios
  x <- str_remove(x, "^\\d+\\.\\s*")

  # Usamos replace para limpiar lo que haya después de / o -
  x <- str_replace(x, "[/-].*", "")

  x <- str_squish(x)
  return(x)
}
```

## CONSTRUCCIÓN DE LA BASE PRINCIPAL DE DISTRITOS

### Lectura de la base de datos del censo

```{r}
censo <- read_csv("../../bases_de_datos/censo/censo_distritos_bilbao_agrupado.csv",
                  show_col_types = FALSE)
```

### Exploración inicial del censo

```{r}
head(censo)
dim(censo)
colnames(censo)
str(censo)
```

### Creación del dataset base y columnas de identificación

```{r}
# Creamos la base inicial de distritos de Bilbao
distritos_bilbao_base <- censo %>%
  mutate(
    cod_distrito         = as.numeric(cod_distrito),
    nombre_distrito      = nombre_distrito,
    nombre_distrito_norm = normalizar_distrito(nombre_distrito)
  ) %>%
  select(cod_distrito, nombre_distrito, nombre_distrito_norm)

head(distritos_bilbao_base)
cat("Filas detectadas:", nrow(distritos_bilbao_base), "(deberían ser 8)\n")
cat("Nulos en cod_distrito:", sum(is.na(distritos_bilbao_base$cod_distrito)), "\n")
```

### Incorporación de las variables poblacionales

```{r}
distritos_bilbao_base <- distritos_bilbao_base %>%
  mutate(
    pob_total    = censo$pob_total[1:nrow(distritos_bilbao_base)],
    pob_menor_16 = censo$pob_0_15[1:nrow(distritos_bilbao_base)],
    pob_mayor_65 = censo$pob_65_mas[1:nrow(distritos_bilbao_base)]
  )

head(distritos_bilbao_base)
summary(distritos_bilbao_base)
```

### Comprobación de duplicados y cobertura

```{r}
sum(duplicated(distritos_bilbao_base$cod_distrito))
sum(duplicated(distritos_bilbao_base$nombre_distrito_norm))

dim(distritos_bilbao_base)
```

## BLOQUE DEMOGRÁFICO

### Cálculo del índice de envejecimiento

El índice de envejecimiento se calcula como el cociente entre la población mayor de 65 años y la población menor de 16 años, expresado en tanto por ciento. Recoge la proporción relativa de personas mayores frente a jóvenes en cada distrito.

```{r}
distritos_bilbao_base$indice_envejecimiento <-
  (distritos_bilbao_base$pob_mayor_65 / distritos_bilbao_base$pob_menor_16) * 100

head(distritos_bilbao_base)
```

### Comprobación de resultados del bloque demográfico

```{r}
head(distritos_bilbao_base)

summary(distritos_bilbao_base[, c("pob_total",
                                   "pob_menor_16",
                                   "pob_mayor_65",
                                   "indice_envejecimiento")])

sum(is.na(distritos_bilbao_base$pob_total))
sum(is.na(distritos_bilbao_base$pob_menor_16))
sum(is.na(distritos_bilbao_base$pob_mayor_65))
sum(is.na(distritos_bilbao_base$indice_envejecimiento))
```

## BLOQUE EDUCATIVO

### Lectura del resumen de Bilbao

```{r}
bilbao_resumen <- read_delim("../../datasets/vizcaya-bilbao/bilbao_resumen.csv",
                             delim = ";",
                             show_col_types = FALSE)

# Normalizamos el nombre del distrito en el resumen
bilbao_resumen <- bilbao_resumen %>%
  mutate(nombre_distrito_norm = normalizar_distrito(distrito))

head(bilbao_resumen)
dim(bilbao_resumen)
colnames(bilbao_resumen)
```

### Incorporación de la variable `num_colegios`

```{r}
distritos_bilbao_base <- distritos_bilbao_base %>%
  select(-any_of("num_colegios")) %>%
  left_join(
    bilbao_resumen %>% select(nombre_distrito_norm, num_colegios),
    by = "nombre_distrito_norm"
  ) %>%
  mutate(num_colegios = coalesce(num_colegios, 0L))

head(distritos_bilbao_base[, c("nombre_distrito", "num_colegios")])
```

### Cálculo de la variable `ratio_colegio`

```{r}
distritos_bilbao_base <- distritos_bilbao_base %>%
  select(-any_of("ratio_colegio")) %>%
  mutate(ratio_colegio = round((num_colegios / pob_total) * 1000, 4))

head(distritos_bilbao_base[, c("nombre_distrito", "num_colegios", "ratio_colegio")])
```

### Comprobación de resultados del bloque educativo

```{r}
summary(distritos_bilbao_base[, c("num_colegios", "ratio_colegio")])
sum(is.na(distritos_bilbao_base$num_colegios))
sum(is.na(distritos_bilbao_base$ratio_colegio))
```

## BLOQUE SANITARIO

### Incorporación de la variable `num_hospitales`

```{r}
distritos_bilbao_base <- distritos_bilbao_base %>%
  select(-any_of("num_hospitales")) %>%
  left_join(
    bilbao_resumen %>% select(nombre_distrito_norm, num_hospitales),
    by = "nombre_distrito_norm"
  ) %>%
  mutate(num_hospitales = coalesce(num_hospitales, 0L))

head(distritos_bilbao_base[, c("nombre_distrito", "num_hospitales")])
```

### Cálculo de la variable `ratio_hospital`

```{r}
distritos_bilbao_base <- distritos_bilbao_base %>%
  select(-any_of("ratio_hospital")) %>%
  mutate(ratio_hospital = round((num_hospitales / pob_total) * 1000, 4))

head(distritos_bilbao_base[, c("nombre_distrito", "num_hospitales", "ratio_hospital")])
```

### Comprobación de resultados del bloque sanitario

```{r}
summary(distritos_bilbao_base[, c("num_hospitales", "ratio_hospital")])
sum(is.na(distritos_bilbao_base$num_hospitales))
sum(is.na(distritos_bilbao_base$ratio_hospital))
```

## BLOQUE DE VIVIENDA

### Lectura y exploración de la base de datos de alquiler

```{r}
alquiler <- readr::read_delim("../../bases_de_datos/vivienda/alquiler_distritos_bilbao.csv",
                              delim = ";",
                              show_col_types = FALSE)

head(alquiler)
dim(alquiler)
colnames(alquiler)
```

### Transformación y limpieza del precio de alquiler

El precio de alquiler en la fuente de Bilbao está expresado en precio total mensual y ha de convertirse a precio por m². Se aplica la corrección de formato decimal (coma por punto) y la conversión de unidades.

```{r}
alquiler$PRECIO_ALQUILER <- as.numeric(gsub(",", ".", alquiler$PRECIO_ALQUILER)) * 0.1

head(alquiler)
```

### Incorporación de la variable `alquiler_m2`

```{r}
distritos_bilbao_base <- distritos_bilbao_base %>%
  select(-any_of("alquiler_m2")) %>%
  left_join(
    alquiler %>% select(COD_DIS, alquiler_m2 = PRECIO_ALQUILER),
    by = c("cod_distrito" = "COD_DIS")
  )

head(distritos_bilbao_base[, c("nombre_distrito", "alquiler_m2")])
```

### Lectura y exploración de la base de datos de renta

```{r}
renta <- readr::read_delim("../../bases_de_datos/renta/renta_distritos_bilbao.csv",
                           delim = ";",
                           show_col_types = FALSE,
                           col_types = cols(Total = col_character()))

# Limpieza de puntos y conversión a numérico del valor de la renta
renta$Total <- as.numeric(gsub("\\.", "", renta$Total))

# Extraemos el número de distrito del texto
renta <- renta %>%
  mutate(cod_distrito = as.numeric(stringr::str_extract(Distritos, "\\d+$")))

head(renta)
dim(renta)
```

### Incorporación de la variable `renta_media_hogar`

```{r}
distritos_bilbao_base <- distritos_bilbao_base %>%
  select(-any_of("renta_media_hogar")) %>%
  left_join(
    renta %>% select(cod_distrito, renta_media_hogar = Total),
    by = "cod_distrito"
  )

head(distritos_bilbao_base[, c("nombre_distrito", "renta_media_hogar")])
```

### Cálculo del esfuerzo de alquiler

El esfuerzo de alquiler se calcula como el porcentaje de la renta mensual del hogar que se destina al pago de una vivienda de 80 m².

```{r}
distritos_bilbao_base <- distritos_bilbao_base %>%
  select(-any_of("esfuerzo_alquiler")) %>%
  mutate(
    esfuerzo_alquiler = ((alquiler_m2 * 80) / (renta_media_hogar / 12)) * 100
  )

head(distritos_bilbao_base[, c("nombre_distrito", "alquiler_m2", "renta_media_hogar", "esfuerzo_alquiler")])
```

### Comprobación de resultados del bloque de vivienda

```{r}
summary(distritos_bilbao_base[, c("alquiler_m2", "renta_media_hogar", "esfuerzo_alquiler")])
sum(is.na(distritos_bilbao_base$alquiler_m2))
sum(is.na(distritos_bilbao_base$renta_media_hogar))
sum(is.na(distritos_bilbao_base$esfuerzo_alquiler))
```

### Revisión de distritos con mayor esfuerzo de alquiler

Este listado permite identificar los distritos donde el alquiler de una vivienda de 80 m² supone un mayor esfuerzo económico para el hogar medio.

```{r}
distritos_bilbao_base %>%
  filter(!is.na(esfuerzo_alquiler)) %>%
  select(nombre_distrito, pob_total, alquiler_m2, renta_media_hogar, esfuerzo_alquiler) %>%
  arrange(desc(esfuerzo_alquiler)) %>%
  head(8)
```

### Revisión de distritos con menor esfuerzo de alquiler

```{r}
distritos_bilbao_base %>%
  filter(!is.na(esfuerzo_alquiler)) %>%
  select(nombre_distrito, pob_total, alquiler_m2, renta_media_hogar, esfuerzo_alquiler) %>%
  arrange(esfuerzo_alquiler) %>%
  head(8)
```

## BLOQUE DE ZONAS VERDES

### Incorporación de la variable `num_zonas_verdes`

```{r}
distritos_bilbao_base <- distritos_bilbao_base %>%
  select(-any_of("num_zonas_verdes")) %>%
  left_join(
    bilbao_resumen %>% select(nombre_distrito_norm, num_zonas_verdes),
    by = "nombre_distrito_norm"
  ) %>%
  mutate(num_zonas_verdes = coalesce(num_zonas_verdes, 0L))

head(distritos_bilbao_base[, c("nombre_distrito", "num_zonas_verdes")])
```

### Cálculo de la variable `ratio_zonas_verdes`

```{r}
distritos_bilbao_base <- distritos_bilbao_base %>%
  select(-any_of("ratio_zonas_verdes")) %>%
  mutate(ratio_zonas_verdes = round(num_zonas_verdes / pob_total, 4))

head(distritos_bilbao_base[, c("nombre_distrito", "num_zonas_verdes", "ratio_zonas_verdes")])
```

### Comprobación de resultados del bloque de zonas verdes

```{r}
summary(distritos_bilbao_base[, c("num_zonas_verdes", "ratio_zonas_verdes")])
sum(is.na(distritos_bilbao_base$num_zonas_verdes))
sum(is.na(distritos_bilbao_base$ratio_zonas_verdes))
```

## TRANSFORMACIONES FINALES

### Redondeo de variables calculadas a dos decimales

Para dejar las variables más limpias de cara a la presentación final, redondeamos las variables calculadas a dos decimales.

```{r}
distritos_bilbao_base$indice_envejecimiento <- round(distritos_bilbao_base$indice_envejecimiento, 2)
distritos_bilbao_base$esfuerzo_alquiler     <- round(distritos_bilbao_base$esfuerzo_alquiler, 2)
distritos_bilbao_base$ratio_colegio         <- round(distritos_bilbao_base$ratio_colegio, 4)
distritos_bilbao_base$ratio_hospital        <- round(distritos_bilbao_base$ratio_hospital, 4)
distritos_bilbao_base$ratio_zonas_verdes    <- round(distritos_bilbao_base$ratio_zonas_verdes, 4)

head(distritos_bilbao_base[, c("nombre_distrito_norm",
                                "indice_envejecimiento",
                                "esfuerzo_alquiler",
                                "ratio_colegio",
                                "ratio_hospital",
                                "ratio_zonas_verdes")])
```


## COMPROBACIÓN DE LA BASE FINAL

### Comprobación final de nombres de variables
```{r}
colnames(distritos_bilbao_base)
```

### Vista general de la base final
```{r}
head(distritos_bilbao_base)
str(distritos_bilbao_base)
dim(distritos_bilbao_base)
```

## ANÁLISIS EXPLORATORIO DE LA BASE FINAL

### Análisis de faltantes 
```{r}
colSums(is.na(distritos_bilbao_base[, c(
  "cod_distrito",
  "nombre_distrito",
  "nombre_distrito_norm",
  "pob_total",
  "pob_menor_16",
  "pob_mayor_65",
  "indice_envejecimiento",
  "num_colegios",
  "ratio_colegio",
  "num_hospitales",
  "ratio_hospital",
  "alquiler_m2",
  "renta_media_hogar",
  "esfuerzo_alquiler",
  "num_zonas_verdes",
  "ratio_zonas_verdes"
)]))
```
En general, la base final de distritos presenta un nivel de completitud muy alto. Prácticamente todas las variables incluidas en el análisis no tienen valores faltantes, lo que indica que el proceso de construcción e integración de la base se ha realizado de forma correcta. Los únicos faltantes se localizan en *alquiler_m2* y *esfuerzo_alquiler*, con un único valor perdido en cada caso.


## ANÁLISIS EXPLORATORIO DE LAS VARIABLES PARA CLUSTERING

Con el fin de dar respuesta al objetivo 2 del proyecto, se va a aplicar una técnica de clustering sobre los distritos de Bilbao, con el propósito de identificar perfiles territoriales homogéneos a partir de sus características demográficas, residenciales y de acceso a servicios. Antes de realizar este análisis, resulta necesario estudiar en profundidad las variables que formarán parte del mismo.

La selección de variables se ha realizado a partir de un análisis previo de correlaciones, con el objetivo de evitar redundancias excesivas y conservar únicamente aquellas variables que aportan información relevante y complementaria para la caracterización de los distritos. En este sentido, se han priorizado indicadores expresados en índices, ratios o medidas relativas, ya que permiten comparar distritos con tamaños poblacionales distintos en condiciones más homogéneas.

Las variables finalmente seleccionadas recogen distintas dimensiones del fenómeno estudiado. Por una parte, *indice_envejecimiento* permite aproximar la estructura demográfica de cada distrito. Por otra, *ratio_colegio* y *ratio_hospital* aportan información sobre la disponibilidad de estos servicios. Además, *esfuerzo_alquiler* incorpora una dimensión socioeconómica, mientras que *ratio_zonas_verdes* permite aproximar la presencia de espacios verdes dentro de cada distrito.

A continuación, se realiza un análisis exploratorio en profundidad de estas variables:

### Análisis de faltantes
```{r}
colSums(is.na(distritos_bilbao_base[, c(
  "indice_envejecimiento",
  "ratio_colegio",
  "ratio_hospital",
  "esfuerzo_alquiler",
  "ratio_zonas_verdes"
)]))
```
En las variables seleccionadas para el clustering, el patrón de faltantes es prácticamente inexistente. En concreto, *indice_envejecimiento*, *ratio_colegio*, *ratio_hospital* y *ratio_zonas_verdes* no presentan valores ausentes, mientras que *esfuerzo_alquiler* registra un único valor faltante.

### Imputación del precio del alquiler

#### Selección de los distritos con `alquiler_m2` conocido para entrenar el modelo

```{r}
datos_xgb_bilbao <- distritos_bilbao_base %>%
  filter(!is.na(alquiler_m2))
```

#### Construcción de la base de entrenamiento con el 100% de los distritos con `alquiler_m2` conocido

```{r}
X_train_bilbao_xgb <- datos_xgb_bilbao %>%
  transmute(
    log_pob_total = log(pob_total + 1),
    renta_media_hogar = renta_media_hogar,
    indice_envejecimiento = indice_envejecimiento,
    ratio_colegio = ratio_colegio,
    ratio_hospital = ratio_hospital,
    num_zonas_verdes = num_zonas_verdes
  ) %>%
  as.matrix()
```

#### Variable respuesta del modelo final

```{r}
y_train_bilbao_xgb <- datos_xgb_bilbao$alquiler_m2
```

#### Ajuste del modelo XGBoost con el 100% de los distritos con `alquiler_m2` conocido

```{r}
set.seed(123)

modelo_bilbao_xgb_final <- xgboost(
  data = X_train_bilbao_xgb,
  label = y_train_bilbao_xgb,
  objective = "reg:squarederror",
  nrounds = 100,
  max_depth = 3,
  eta = 0.1,
  subsample = 0.8,
  colsample_bytree = 0.8,
  verbose = 0
)
```

#### Identificación del distrito con `alquiler_m2` faltante antes de imputar

```{r}
distritos_bilbao_base$alquiler_faltaba <- is.na(distritos_bilbao_base$alquiler_m2)
```

#### Construcción de la base para predecir los valores faltantes reales

```{r}
X_pred_final_bilbao_xgb <- distritos_bilbao_base %>%
  filter(is.na(alquiler_m2)) %>%
  transmute(
    log_pob_total = log(pob_total + 1),
    renta_media_hogar = renta_media_hogar,
    indice_envejecimiento = indice_envejecimiento,
    ratio_colegio = ratio_colegio,
    ratio_hospital = ratio_hospital,
    num_zonas_verdes = num_zonas_verdes
  ) %>%
  as.matrix()
```

#### Imputación directa del valor faltante

```{r}
distritos_bilbao_base$alquiler_m2[
  is.na(distritos_bilbao_base$alquiler_m2)
] <- round(
  predict(modelo_bilbao_xgb_final, X_pred_final_bilbao_xgb),
  1
)
```

#### Cálculo de esfuerzo_alquiler tras la imputación

```{r}
distritos_bilbao_base$esfuerzo_alquiler <- 
  ((distritos_bilbao_base$alquiler_m2 * 80) / 
     (distritos_bilbao_base$renta_media_hogar / 12)) * 100
```

#### Comprobación rápida de los valores imputados

```{r}
distritos_bilbao_base %>%
  filter(alquiler_faltaba) %>%
  select(nombre_distrito, alquiler_m2, esfuerzo_alquiler)
```

#### Eliminación de variable auxiliar creada durante la imputación

```{r}
distritos_bilbao_base <- distritos_bilbao_base %>%
  select(-alquiler_faltaba)
```

### Revisión de valores atípicos
```{r}
boxplot(distritos_bilbao_base$indice_envejecimiento,
        main = "Boxplot de indice_envejecimiento")

boxplot(distritos_bilbao_base$ratio_colegio,
        main = "Boxplot de ratio_colegio")

boxplot(distritos_bilbao_base$ratio_hospital,
        main = "Boxplot de ratio_hospital")

boxplot(distritos_bilbao_base$esfuerzo_alquiler,
        main = "Boxplot de esfuerzo_alquiler")

boxplot(distritos_bilbao_base$ratio_zonas_verdes,
        main = "Boxplot de ratio_zonas_verdes")
```

En general, los diagramas de caja no muestran una presencia muy acusada de valores atípicos en todas las variables seleccionadas. Los casos más claros aparecen sobre todo en *esfuerzo_alquiler* y *ratio_zonas_verdes*, mientras que *indice_envejecimiento*, *ratio_colegio* y *ratio_hospital* presentan una distribución más contenida. No obstante, dado el reducido número de distritos, estos valores no se eliminan, ya que probablemente responden a perfiles reales y diferenciados entre distritos de Bilbao, más que a errores en la construcción de las variables. Esta variabilidad resulta coherente con la heterogeneidad urbana existente y puede aportar información útil para el clustering posterior.

### Distribución de variables numéricas

```{r}
hist(distritos_bilbao_base$indice_envejecimiento,
     main = "Histograma de indice_envejecimiento",
     xlab = "indice_envejecimiento")

hist(distritos_bilbao_base$ratio_colegio,
     main = "Histograma de ratio_colegio",
     xlab = "ratio_colegio")

hist(distritos_bilbao_base$ratio_hospital,
     main = "Histograma de ratio_hospital",
     xlab = "ratio_hospital")

hist(distritos_bilbao_base$esfuerzo_alquiler,
     main = "Histograma de esfuerzo_alquiler",
     xlab = "esfuerzo_alquiler")

hist(distritos_bilbao_base$ratio_zonas_verdes,
     main = "Histograma de ratio_zonas_verdes",
     xlab = "ratio_zonas_verdes")
```

Los histogramas muestran distribuciones diferentes entre las variables seleccionadas para clustering, algo esperable porque recogen dimensiones distintas de los distritos. *indice_envejecimiento* y *ratio_colegio* presentan variabilidad entre distritos. *ratio_hospital* muestra una distribución más irregular, con varios valores bajos o nulos y algunos distritos con mayor dotación hospitalaria. Por su parte, *esfuerzo_alquiler* presenta una distribución más concentrada, mientras que *ratio_zonas_verdes* muestra una mayor asimetría.

En conjunto, la variabilidad observada refuerza la utilidad de estas variables para el clustering, aunque será necesario estandarizarlas antes de aplicar la técnica para evitar que las diferencias de escala condicionen la formación de los grupos.

### Relaciones entre variables

En esta fase del AED no se profundiza en las relaciones bivariantes entre las variables seleccionadas, ya que dicho análisis se desarrolla de forma específica en el documento de correlaciones. En consecuencia, aquí se ha priorizado la revisión individual de cada variable, atendiendo a su completitud, distribución y posibles valores atípicos. El estudio posterior de las correlaciones permitirá valorar con mayor precisión el grado de asociación entre variables y la posible existencia de redundancias antes de aplicar el clustering.

### Conclusión

El análisis exploratorio realizado sobre las variables seleccionadas para clustering muestra que los distritos de la ciudad de Bilbao presentan diferencias apreciables en dimensiones como la estructura demográfica, la dotación de centros educativos y sanitarios, el esfuerzo económico asociado a la vivienda en alquiler y la disponibilidad de zonas verdes. En conjunto, las variables analizadas muestran capacidad para diferenciar distritos, aunque la muestra es reducida y varias variables presentan cierta asimetría o valores destacados. Por ello, la base final construida se considera adecuada para abordar posteriormente la caracterización de distritos planteada en el proyecto.


## GUARDADO DE LA BASE FINAL

### Exportación del dataset final

```{r}
write.csv(distritos_bilbao_base,
          "../../datasets/vizcaya-bilbao/distritos_bilbao_base_final.csv",
          row.names = FALSE)

```
