---
title: "plantilla_dataset_bizkaia_v2"
output: html_document
date: "2026-03-21"
editor_options:
  markdown:
    wrap: 72
---

```{r setup, include=FALSE}
knitr::opts_chunk$set(echo = TRUE)
```

## PREPARACIONES INICIALES
# Cargamos los paquetes

```{r}
library(dplyr)
library(readr)
library(readxl)
library(stringr)
library(stringi)
```

# Función para normalizar nombres de municipio

```{r}
normalizar_municipio <- function(x) {
  x <- tolower(x)
  x <- stringi::stri_trans_general(x, "Latin-ASCII")
  x <- str_squish(x)

  # Recolocar artículos al principio cuando vengan al final
  x <- str_replace(x, "^(.*),\\s*la$", "la \\1")
  x <- str_replace(x, "^(.*),\\s*el$", "el \\1")
  x <- str_replace(x, "^(.*),\\s*les$", "les \\1")
  x <- str_replace(x, "^(.*),\\s*els$", "els \\1")
  x <- str_replace(x, "^(.*),\\s*las$", "las \\1")
  x <- str_replace(x, "^(.*),\\s*los$", "los \\1")

  # Si hay nombres bilingües con "/", quedarse con la parte de la derecha
  x <- ifelse(str_detect(x, "/"),
              str_trim(word(x, 2, sep = fixed("/"))),
              x)
  x <- ifelse(str_detect(x, "-"),
              str_trim(word(x, 1, sep = fixed("-"))),
              x)
  
  x <- str_squish(x)
  return(x)
}
```

## IDENTIFICACIÓN Y CONTROL (BLOQUE 1)

# Abrir la Base de Datos del Censo de Bizkaia

```{r}
censo <- read_delim("censo_municipios_bizkaia.csv",
                    delim = ";",
                    show_col_types = FALSE)
```

# Exploración inicial

```{r}
head(censo)
dim(censo)
colnames(censo)
```

# Limpieza básica del censo

```{r}
censo$Total <- gsub("\\.", "", censo$Total)
censo$Total <- gsub(",", ".", censo$Total)
censo$Total <- as.numeric(censo$Total)

# Eliminar filas vacías o totales no municipales
censo_muni <- censo %>%
  filter(!is.na(Municipios) & Municipios != "")
```

Separamos el código y nombre de municipio

```{r}
censo_muni <- censo_muni %>%
  mutate(cod_municipio = str_sub(Municipios, 1, 5),
         nombre_municipio_original = str_sub(Municipios, 7),
         nombre_municipio = str_squish(nombre_municipio_original),
         nombre_municipio_norm = normalizar_municipio(nombre_municipio))

head(censo_muni[, c("Municipios", "cod_municipio", "nombre_municipio", "nombre_municipio_norm")])
```

# Construcción de la tabla base de municipios  (SE LE AÑADE AL BLOQUE 1 LA POBLACIÓN TOTAL)

```{r}
municipios_bizkaia_base <- censo_muni %>%
  filter(Nacionalidad == "Total",
         `Edad (grandes grupos)` == "Todas las edades") %>%
  select(cod_municipio,
         nombre_municipio,
         nombre_municipio_norm,
         pob_total = Total) %>%
  distinct()

head(municipios_bizkaia_base)
dim(municipios_bizkaia_base)
```

# Comprobar duplicados

```{r}
sum(duplicated(municipios_bizkaia_base$cod_municipio))
sum(duplicated(municipios_bizkaia_base$nombre_municipio))
```

#DEMOGRAFÍA (BLOQUE 2)

# Obtener las variables demográficas auxiliares

```{r}

extranjeros_muni <- censo_muni %>%     #Población de nacionalidad extranjera de todas las edades
  filter(Nacionalidad == "Extranjera",
         `Edad (grandes grupos)` == "Todas las edades") %>%
  select(cod_municipio, pob_extranjera = Total)

menores16_muni <- censo_muni %>%       #Población total menor de 16 años               
  filter(Nacionalidad == "Total",
         `Edad (grandes grupos)` == "Menos de 16 años") %>%
  select(cod_municipio, pob_menor_16 = Total)

mayores65_muni <- censo_muni %>%       #Población total de 65 o más años
  filter(Nacionalidad == "Total",
         `Edad (grandes grupos)` == "65 y más años") %>%
  select(cod_municipio, pob_mayor_65 = Total)
```

# Incorporación de variables demográficas

```{r}
municipios_bizkaia_base <- municipios_bizkaia_base %>%
  left_join(extranjeros_muni, by = "cod_municipio") %>%
  left_join(menores16_muni, by = "cod_municipio") %>%
  left_join(mayores65_muni, by = "cod_municipio")
```

# Creación directa de las nuevas variables demográficas

```{r}
municipios_bizkaia_base <- municipios_bizkaia_base %>%
  mutate(
    pct_extranjeros = (pob_extranjera / pob_total) * 100,         # % de extranjeros sobre la población total
    indice_envejecimiento = (pob_mayor_65 / pob_menor_16) * 100   # índice de envejecimiento
  )

head(municipios_bizkaia_base) #Comprobación rápida de las nuevas variables

```

## EDUCACIÓN (BLOQUE 3)

# Abrimos la base de datos de nivel educativo (BLOQUE 3)

```{r}
estudios <- read_delim("nivel_educativo_municipios_bizkaia.csv",
                       delim = ";",
                       locale = locale(encoding = "Latin1"))

#Exploración inicial de la base
head(estudios)
dim(estudios)
```

# Limpieza inicial de la base de datos

En primer lugar, transformamos la variable `Total` a formato numéric y construimos las variables identificativas del municipio a
partir de la columna `Municipios de 500 habitantes o más`, que tiene un formato como `48001 Abadiño`.

```{r}

estudios$Total <- gsub("\\.", "", estudios$Total)
estudios$Total <- as.numeric(estudios$Total)

estudios$cod_municipio <- str_sub(estudios$`Municipios de 500 habitantes o más`, 1, 5)
estudios$nombre_municipio_original <- str_sub(estudios$`Municipios de 500 habitantes o más`, 7)

estudios$nombre_municipio <- str_squish(estudios$nombre_municipio_original)
estudios$nombre_municipio_norm <- normalizar_municipio(estudios$nombre_municipio)

head(estudios[, c("Municipios de 500 habitantes o más",
                  "cod_municipio",
                  "nombre_municipio",
                  "nombre_municipio_norm",
                  "Total")], 5)
```


# Cálculo del % de Estudios Superiores

Se suman para cada municipio los que su nivel de estudios es Grado, Máster o Doctorado
y se dividen entre el total de población que aparece en la base de datos

Para ello se crearán dos tablas auxiliares, que se unirán entre sí para calcular el porcentaje final, y por último
este se añadirá al dataset principal

```{r}

estudios_sup_muni <- estudios %>%                  # Personas con estudios superiores
  filter(Sexo == "Total",
         `País de nacimiento` == "Total",
         `Nivel de estudios` %in% c(
           "Grados universitarios de hasta 240 créditos ECTS, diplomados universitarios y equivalentes",
           "Grados universitarios de más de 240 créditos ECTS, licenciados y equivalentes",
           "Másteres, especialidades en Ciencias de la Salud por el sistema de residencia y similares",
           "Doctorado universitario"
         )) %>%
  group_by(cod_municipio) %>%
  summarise(pob_estudios_sup = sum(Total, na.rm = TRUE), .groups = "drop")    # Se hace el conteo

total_estudios_muni <- estudios %>%               # Total de personas
  filter(Sexo == "Total",
         `País de nacimiento` == "Total",
         `Nivel de estudios` != "Total") %>%
  group_by(cod_municipio) %>%
  summarise(total_base_estudios = sum(Total, na.rm = TRUE), .groups = "drop")

# Se unen las dos tablas auxiliares y se calcula el porcentaje

estudios_muni <- estudios_sup_muni %>%
  left_join(total_estudios_muni, by = "cod_municipio") %>%
  mutate(pct_estudios_sup = (pob_estudios_sup / total_base_estudios) * 100)

# Se incorpora solo la variable final al dataset principal

municipios_bizkaia_base <- municipios_bizkaia_base %>%
  left_join(estudios_muni %>% select(cod_municipio, pct_estudios_sup),
            by = "cod_municipio")
```

### Comprobación de valores faltantes

Comprobamos cuántos municipios no tienen dato en esta variable, siendo esperable que haya 
por la restricción de la fuente a municipios de 500 habitantes o más.

```{r}
sum(is.na(municipios_bizkaia_base$pct_estudios_sup))   # Se comprueba que hay 22 faktantes
summary(municipios_bizkaia_base$pct_estudios_sup)
head(municipios_bizkaia_base)
```


# Abrir y filtrar Base de Datos de Centros Educativos

```{r}
centros <- readxl::read_excel("listado_centros_bizkaia.xls", sheet = "Listado de centros")

#Nos quedamos solo con los centros de Educación Primaria o Secundaria

centros_filtrados <- centros %>%
  filter(`DENOMINACIÓN GENÉRICA` %in% c(
    "Colegio Rural Agrupado",
    "Instituto de Educación Secundaria",
    "Colegio de Educación Infantil y Primaria",
    "Centro Privado de Educación Infantil Primaria y Secundaria",
    "Centro Privado de Educación Infantil y Primaria",
    "Centro Privado de Educación Secundaria",
    "Colegio de Educación Primaria"
  ))

dim(centros_filtrados)
head(centros_filtrados, 5)
```

#Limpieza de la Base de Datos

```{r}
centros_limpios <- centros_filtrados %>%
  mutate(nombre_municipio = str_squish(LOCALIDAD),
         nombre_municipio_norm = normalizar_municipio(nombre_municipio),
         nombre_municipio_join = nombre_municipio_norm)
```

# Obtención del número de centros educativos

```{r}
num_colegios_muni <- centros_limpios %>%
  group_by(nombre_municipio_join) %>%               
  summarise(num_colegios = n(), .groups = "drop")      # Se obtiene el conteo de colegios por pueblo después de haber agrupado

municipios_bizkaia_base <- municipios_bizkaia_base %>%    # Se une esta columna al dataset principal
  left_join(num_colegios_muni, by = c("nombre_municipio_norm" = "nombre_municipio_join"))

head(municipios_bizkaia_base)

```

# Obtención del ratio de Centros Educativos

```{r}
municipios_bizkaia_base$num_colegios[is.na(municipios_bizkaia_base$num_colegios)] <- 0    
# donde no haya colegios, se sustituye N/A por 0


municipios_bizkaia_base <- municipios_bizkaia_base %>%
  mutate(ratio_colegios = (num_colegios / pob_total) * 1000)

head(municipios_bizkaia_base)

```

# Comprobación de resultados

Comprobamos que no haya valores faltantes en `num_colegios` y revisamos
el resumen de ambas variables nuevas.

```{r}
sum(is.na(municipios_bizkaia_base$num_colegios))
sum(is.na(municipios_bizkaia_base$ratio_colegios))

summary(municipios_bizkaia_base$num_colegios)
summary(municipios_bizkaia_base$ratio_colegios)
```


# Comprobación de los municipios con 0 colegios

```{r}
municipios_bizkaia_base %>%
  filter(num_colegios == 0) %>%
  select(cod_municipio, nombre_municipio, nombre_municipio_norm, pob_total) %>%
  arrange(desc(pob_total))
```

# Distancia a centro educativo (por calcular)

De momento la creamos como columna vacía

```{r}
municipios_bizkaia_base$distancia_centro_educativo <- NA_real_
```


## SANIDAD (BLOQUE 4)

# Abrir y Preparar Base de Datos de Centros de Atención Primaria
```{r}
sanidad_ap <- read_delim("centros_AP_municipios_vizcaya.csv",
                         delim = ";",
                         show_col_types = FALSE)

dim(sanidad_ap)
head(sanidad_ap, 3)
colnames(sanidad_ap)
str(sanidad_ap)
```

```{r}
#Como siempre, creamos columnas extra para normalizar los nombres y facilitar la unión con el dataset principal

sanidad_ap <- sanidad_ap %>%
  mutate(nombre_municipio = str_squish(MUNICIPIO),
         nombre_municipio_norm = normalizar_municipio(nombre_municipio),
         nombre_municipio_join = nombre_municipio_norm)

head(sanidad_ap)
```



# Obtención del número de Centros de Salud

Contaremos sol con aquellas filas que hacen referencia a Centros de Salud (descartando únicamente los
Consultorios Locales, ya que no hay ningún otro tipo de centro)

```{r}
centros_salud_muni <- sanidad_ap %>%
  filter(`TIPO CENTRO` == "CENTRO SALUD") %>%
  group_by(nombre_municipio_join) %>%
  summarise(num_centros_salud = n(), .groups = "drop")

```

# Añadimos la nueva variable al dataset principal
```{r}

municipios_bizkaia_base <- left_join(municipios_bizkaia_base,
                                      centros_salud_muni,
                                      by = c("nombre_municipio_norm" = "nombre_municipio_join"))

municipios_bizkaia_base$num_centros_salud[is.na(municipios_bizkaia_base$num_centros_salud)] <- 0
#En caso de que no haya ningún centro de salud, se sustituye el valor nulo N/A por 0

head(municipios_bizkaia_base)
str(municipios_bizkaia_base)
dim(municipios_bizkaia_base)

```


# Cálculo del ratio de Centros de Salud

Calculamos el número de centros de salud por cada 1000 habitantes de cada municipio directamente en el dataset principal,
sin crear uno auxiliar

```{r}

municipios_bizkaia_base$ratio_centros_salud <- 
  (municipios_bizkaia_base$num_centros_salud / municipios_bizkaia_base$pob_total) * 1000

head(municipios_bizkaia_base[, c("nombre_municipio", "pob_total", "num_centros_salud", "ratio_centros_salud")])

```

# Obtención de la variable binaria Consultorio Local

Ahora construimos una variable binaria que valga 1 si el municipio tiene
al menos un consultorio local y 0 en caso contrario.

```{r}
consultorio_local_muni <- sanidad_ap %>%
  mutate(tiene_consultorio_local = ifelse(`TIPO CENTRO` == "CONSULTORIO LOCAL", 1, 0)) %>%
  group_by(nombre_municipio_join) %>%
  summarise(consultorio_local = max(tiene_consultorio_local), .groups = "drop") 


head(consultorio_local_muni)
dim(consultorio_local_muni)
```

# Unimos la variable binaria a la tabla principal

```{r}
municipios_bizkaia_base <- left_join(municipios_bizkaia_base,
                                     consultorio_local_muni,
                                     by = c("nombre_municipio_norm" = "nombre_municipio_join"))

municipios_bizkaia_base$consultorio_local[is.na(municipios_bizkaia_base$consultorio_local)] <- 0
# en los municipios sin coincidencia, asignamos 0

municipios_bizkaia_base$consultorio_local <- as.integer(municipios_bizkaia_base$consultorio_local) # la asignamos como numero entero


head(municipios_bizkaia_base)
str(municipios_bizkaia_base$consultorio_local)
```


#Abrir Base de Datos de Hospitales

```{r}
hospitales <- read.csv("hospitales_bizkaia.csv", fileEncoding = "latin1")

dim(hospitales)
head(hospitales, 3)
colnames(hospitales)
```

# Limpiar y Preparar la BBDD

```{r}
hospitales <- hospitales %>%
  mutate(nombre_municipio = str_squish(Municipio),
         nombre_municipio_norm = normalizar_municipio(nombre_municipio),
         nombre_municipio_join = nombre_municipio_norm)
```

# Cálculo del número de hospitales

Número de hospitales por cada pueblo. Habitualmente será 0, al igual que su correspondiente ratio

```{r}
#Primero se realiza el conteo exactamente igual que para los centros de AP pero sin necesidad de filtro

hospitales_muni <- hospitales %>%
  group_by(nombre_municipio_join) %>%
  summarise(num_hospitales = n(), .groups = "drop")  

#Se añade la columna al dataset principal

municipios_bizkaia_base <- municipios_bizkaia_base %>%
  left_join(hospitales_muni,
            by = c("nombre_municipio_norm" = "nombre_municipio_join"))

```

# Cálculo del ratio de hospitales

Número de hospitales por cada 1000 personas. Previamente se cambian a 0 los valores nulos de
los pueblos sin hospital.

```{r}

municipios_bizkaia_base$num_hospitales[is.na(municipios_bizkaia_base$num_hospitales)] <- 0

municipios_bizkaia_base <- municipios_bizkaia_base %>%
  mutate(ratio_hospital = (num_hospitales / pob_total) * 1000)


head(municipios_bizkaia_base)

```


# Obtención de la distancia al hospital 

De momento la creamos como columna vacía

```{r}

municipios_bizkaia_base$distancia_hospital <- NA_real_

```


## Comprobación de resultados del bloque de hospitales

Comprobamos que no haya valores faltantes en ratio_hospital y
revisamos la distribución de las variables generadas.

```{r}
sum(is.na(municipios_bizkaia_base$num_hospitales))
sum(is.na(municipios_bizkaia_base$ratio_hospital))
sum(is.na(municipios_bizkaia_base$distancia_hospital))

summary(municipios_bizkaia_base$num_hospitales)
summary(municipios_bizkaia_base$ratio_hospital)
```


## Revisión de municipios con hospital

Este listado permite comprobar en qué municipios se han contabilizado
hospitales y verificar que el cruce tiene sentido.

```{r}
municipios_bizkaia_base %>%
  filter(num_hospitales > 0) %>%
  select(cod_municipio, nombre_municipio, nombre_municipio_norm, pob_total, num_hospitales, ratio_hospital) %>%
  arrange(desc(num_hospitales), desc(pob_total))
```


## Revisión de municipios de hospitales no emparejados

Este bloque sirve para detectar si algún nombre de municipio de la base
de hospitales no ha encontrado correspondencia en la tabla principal.


```{r}
hospitales %>%
  distinct(Municipio, nombre_municipio_join) %>%
  anti_join(municipios_bizkaia_base %>%
              distinct(nombre_municipio_norm),
            by = c("nombre_municipio_join" = "nombre_municipio_norm")) %>%
  arrange(nombre_municipio_join)
```
Todo correcto, no hay ningún problema con los nombres


## ECONOMÍA Y VIVIENDA (BLOQUE 5)

# Abrir y limpiar Base de Datos de Alquiler

Después de abrirla, normalizamos los nombres de los municipios al igual que anteriormente
para facilitar la unión con el dataset principal

```{r}

alquiler <- read.csv2("alquiler_municipios_vizcaya.csv", fileEncoding = "UTF-8")

alquiler$ALQUILER_M2 <- gsub(",", ".", alquiler$ALQUILER_M2)
alquiler$ALQUILER_M2 <- as.numeric(alquiler$ALQUILER_M2)

alquiler$cod_municipio <- as.character(alquiler$COD_MUNICIPIO)
alquiler$nombre_municipio <- str_squish(alquiler$MUNICIPIO)
alquiler$nombre_municipio_norm <- normalizar_municipio(alquiler$nombre_municipio)
alquiler$nombre_municipio_join <- alquiler$nombre_municipio_norm

head(alquiler)

```


# Obtener alquiler mensual / m2

En esta ocasión no es necesario sacar ponderaciones como en el caso de valencia, ya que en este caso
los datos obtenidos eran de una única cifra de alquiler, sin diferencias según el tipo de vivienda (VC/VU)

```{r}
alquiler_muni <- alquiler %>%
  select(cod_municipio,
         precio_m2_alquiler = ALQUILER_M2)
```

# Unirlo al dataset principal

```{r}

municipios_bizkaia_base$cod_municipio <- as.character(municipios_bizkaia_base$cod_municipio)

municipios_bizkaia_base <- left_join(municipios_bizkaia_base,
                                     alquiler_muni,
                                     by = "cod_municipio")

head(municipios_bizkaia_base)

```

### Comprobación de resultados del bloque de alquiler

#### Resumen rápido de la variable nueva

Comprobamos cuántos valores faltantes tiene `precio_m2_alquiler` y revisamos su distribución.

```{r}
sum(is.na(municipios_bizkaia_base$precio_m2_alquiler))
summary(municipios_bizkaia_base$precio_m2_alquiler)
```
Se puede cpmrobar el grandísimo número de faltantes que hay en este apartado

#### Revisión de municipios sin precio de alquiler

Este listado permite identificar los municipios para los que la base de alquiler no proporciona dato o detectar posibles errores de cruce. En este caso se comprueba que no hay errores, ya que aparecen las mismas 77 filas que corresponen a las faltantes.

```{r}
municipios_bizkaia_base %>%
  filter(is.na(precio_m2_alquiler)) %>%
  select(cod_municipio, nombre_municipio, nombre_municipio_norm, pob_total) %>%
  arrange(desc(pob_total))
```

#### Revisión de municipios de alquiler no emparejados

Este bloque sirve para detectar si algún nombre de municipio de la base de alquiler no ha encontrado correspondencia en la tabla principal.

```{r}
alquiler %>%
  distinct(MUNICIPIO, nombre_municipio_join) %>%
  anti_join(municipios_bizkaia_base %>%
              distinct(nombre_municipio_norm),
            by = c("nombre_municipio_join" = "nombre_municipio_norm")) %>%
  arrange(nombre_municipio_join)
```



# Abrir y limpiar Base de Datos de Renta

```{r}

renta <- read.csv2("renta_municipios_vizcaya.csv", fileEncoding = "latin1")

renta$Total <- gsub("\\.", "", renta$Total)
renta$Total <- as.numeric(renta$Total)

# En la de alquiler no lo era, pero aquí sí que es necesario separar el código municipio de su nombre
#para poder normalizarlo y unirlo al dataset principal correctamente

renta$cod_municipio <- str_sub(renta$Municipios, 1, 5)
renta$nombre_municipio_original <- str_sub(renta$Municipios, 7)

renta$nombre_municipio <- str_squish(renta$nombre_municipio_original)
renta$nombre_municipio_norm <- normalizar_municipio(renta$nombre_municipio)
renta$nombre_municipio_join <- renta$nombre_municipio_norm

head(renta)

```


# Obtención renta media por hogar

Obtenemos la renta media neta anual por cada hogar en € 

```{r}
renta_muni <- renta %>%
  select(cod_municipio,
         renta_media_hogar = Total)
```

# Unir la columna al dataset principal

```{r}

municipios_bizkaia_base$cod_municipio <- as.character(municipios_bizkaia_base$cod_municipio)

municipios_bizkaia_base <- left_join(municipios_bizkaia_base,
                                     renta_muni,
                                     by = "cod_municipio")

head(municipios_bizkaia_base)

```

# Comprobación de resultados del bloque de renta

#### Resumen rápido de la variable nueva

Comprobamos cuántos valores faltantes tiene `renta_media_hogar` y revisamos su distribución.

```{r}
sum(is.na(municipios_bizkaia_base$renta_media_hogar))
summary(municipios_bizkaia_base$renta_media_hogar)
```

#### Revisión de municipios sin dato de renta

Este listado permite identificar municipios sin información de renta o detectar posibles problemas en el cruce.

```{r}
municipios_bizkaia_base %>%
  filter(is.na(renta_media_hogar)) %>%
  select(cod_municipio, nombre_municipio, nombre_municipio_norm, pob_total) %>%
  arrange(desc(pob_total))
```

#### Revisión de municipios de renta no emparejados

Este bloque sirve para detectar si algún municipio de la base de renta no ha encontrado correspondencia en la tabla principal.

```{r}
renta %>%
  distinct(Municipios, cod_municipio, nombre_municipio_norm) %>%
  anti_join(municipios_bizkaia_base %>%
              distinct(cod_municipio),
            by = "cod_municipio") %>%
  arrange(cod_municipio)
```


# Cálculo del esfuerzo de alquiler

Por último creamos esta nueva variable siguiendo la fórmula directamente en el dataset base

```{r}
municipios_bizkaia_base <- municipios_bizkaia_base %>%
  mutate(esfuerzo_alquiler = ((precio_m2_alquiler * 80) /
                              (renta_media_hogar / 12)) * 100)

head(municipios_bizkaia_base)
```

# Comprobación de resultados de la variable esfuerzo_alquiler

Revisamos cuántos valores faltantes tiene la variable y el resumen de su distribución.

```{r}
sum(is.na(municipios_bizkaia_base$esfuerzo_alquiler))
summary(municipios_bizkaia_base$esfuerzo_alquiler)
```
Observamos que la cantidad de faltantes es igual que la se la columna del alquiler, como debería ser


### Revisión de municipios sin dato de esfuerzo_alquiler

Un municipio quedará sin valor en `esfuerzo_alquiler` si falta el dato de `precio_m2_alquiler`, el de `renta_media_hogar` o ambos.
Por lo tanto los nombres que aparecen aquí son los mismos a los cuales les falta el precio de alquiler (ya que la renta no tiene
faltantes)

```{r}
municipios_bizkaia_base %>%
  filter(is.na(esfuerzo_alquiler)) %>%
  select(cod_municipio,
         nombre_municipio,
         nombre_municipio_norm,
         pob_total,
         precio_m2_alquiler,
         renta_media_hogar) %>%
  arrange(desc(pob_total))
```

### Revisión de municipios con mayor esfuerzo de alquiler

Este listado permite identificar los municipios donde, según la estimación realizada, el alquiler de una vivienda de `80 m²` supondría un mayor esfuerzo económico para el hogar medio.

```{r}
municipios_bizkaia_base %>%
  filter(!is.na(esfuerzo_alquiler)) %>%
  select(cod_municipio,
         nombre_municipio,
         pob_total,
         precio_m2_alquiler,
         renta_media_hogar,
         esfuerzo_alquiler) %>%
  arrange(desc(esfuerzo_alquiler)) %>%
  head(15)
```

### Revisión de municipios con menor esfuerzo de alquiler

También revisamos los municipios con menor porcentaje de esfuerzo de alquiler.

```{r}
municipios_bizkaia_base %>%
  filter(!is.na(esfuerzo_alquiler)) %>%
  select(cod_municipio,
         nombre_municipio,
         pob_total,
         precio_m2_alquiler,
         renta_media_hogar,
         esfuerzo_alquiler) %>%
  arrange(esfuerzo_alquiler) %>%
  head(15)
```

### Redondeo de la variable esfuerzo_alquiler

Para dejar la variable más limpia de cara a la presentación final, redondeamos `esfuerzo_alquiler` a dos decimales.

```{r}
municipios_bizkaia_base$esfuerzo_alquiler <- round(municipios_bizkaia_base$esfuerzo_alquiler, 2)

head(municipios_bizkaia_base[, c("nombre_municipio", "esfuerzo_alquiler")])
```


## COMPROBACIONES FINALES, VISUALIZACIÓN Y GUARDADO DEL DATASET

```{r}
sum(duplicated(municipios_bizkaia_base$cod_municipio))
summary(municipios_bizkaia_base)
colSums(is.na(municipios_bizkaia_base))
```

```{r}
head(municipios_bizkaia_base)
str(municipios_bizkaia_base)
dim(municipios_bizkaia_base)
```

## CONEXIÓN A INTERNET (BLOQUE 6)

### Abrimos la base de datos de cobertura de internet

Leemos el archivo Excel y seleccionamos la hoja `Municipio_%hogar`, que es la que contiene la información a nivel municipal expresada como proporción de hogares.

```{r}
internet <- readxl::read_excel(
  "acceso_internet_municipios.xlsx",
  sheet = "Municipio_%hogar"
)

dim(internet)
head(internet, 3)
colnames(internet)
str(internet)
```

### Nos quedamos con los municipios de Bizkaia

Filtramos la provincia de `Bizkaia` para trabajar solo con los municipios que nos interesan.

```{r}
internet_bizkaia <- internet %>%
  filter(Provincia == "Bizkaia")

dim(internet_bizkaia)
head(internet_bizkaia, 5)
```

### Construcción del código de municipio

La variable `CMUN` identifica el municipio. La transformamos a formato texto de 5 dígitos para que coincida con `cod_municipio` de nuestra base principal.

```{r}
internet_bizkaia <- internet_bizkaia %>%
  mutate(cod_municipio = str_pad(CMUN, width = 5, side = "left", pad = "0"))

head(internet_bizkaia[, c("CMUN", "cod_municipio", "Municipio")], 10)
```

### Selección de la variable de cobertura de 100 Mbps

La columna `Cob. 100Mbps condiciones máxima demanda (junio 2023)` viene en escala `0-1`, por lo que la transformamos a porcentaje multiplicando por `100`.

```{r}
internet_bizkaia <- internet_bizkaia %>%
  transmute(
    cod_municipio,
    pct_hogares_100mbps = `Cob. 100Mbps condiciones máxima demanda\r\n(junio 2023)` * 100
  )

head(internet_bizkaia)
summary(internet_bizkaia$pct_hogares_100mbps)
```

### Creación de la variable binaria

Creamos una variable binaria que valga `1` cuando el porcentaje de hogares con cobertura de `100 Mbps` sea mayor que `95`, y `0` en caso contrario.

```{r}
internet_bizkaia <- internet_bizkaia %>%
  mutate(internet_100mbps_mayor95 = ifelse(pct_hogares_100mbps > 95, 1, 0))

head(internet_bizkaia)
table(internet_bizkaia$internet_100mbps_mayor95, useNA = "ifany")
```

### Incorporación de las variables al dataset principal

Unimos estas nuevas variables a la base principal de municipios de Bizkaia usando `cod_municipio`.

```{r}
municipios_bizkaia_base <- left_join(
  municipios_bizkaia_base,
  internet_bizkaia,
  by = "cod_municipio"
)

head(municipios_bizkaia_base)
str(municipios_bizkaia_base)
dim(municipios_bizkaia_base)
```

### Comprobación de valores faltantes

Por último, comprobamos si hay municipios sin información en estas nuevas variables.

```{r}
sum(is.na(municipios_bizkaia_base$pct_hogares_100mbps))
sum(is.na(municipios_bizkaia_base$internet_100mbps_mayor95))

summary(municipios_bizkaia_base$pct_hogares_100mbps)
table(municipios_bizkaia_base$internet_100mbps_mayor95, useNA = "ifany")
```

## Corrección del bloque de sanidad de Bizkaia

En el bloque de sanidad de Bizkaia, como más adelante se agrupa por `nombre_municipio_join`, conviene construir esa variable ya en la limpieza inicial de la base para evitar errores cuando se ejecute el documento desde cero.

```{r}
sanidad_ap <- sanidad_ap %>%
  mutate(nombre_municipio = str_squish(MUNICIPIO),
         nombre_municipio_norm = normalizar_municipio(nombre_municipio),
         nombre_municipio_join = nombre_municipio_norm)

head(sanidad_ap)
```

## CONTRATOS POR SECTOR (BLOQUE 7)

### Abrimos la base de datos

Leemos el archivo `.csv` de contratos por municipios. Esta base tiene una primera fila de título general, así que la saltamos con `skip = 1`. Además, indicamos codificación `Latin1` porque aparecen tildes y caracteres especiales.

```{r}
contratos <- read_delim("contratos_sectores_municipios.csv",
                        delim = ";",
                        locale = locale(encoding = "Latin1"),
                        skip = 1,
                        show_col_types = FALSE)

dim(contratos)
head(contratos, 3)
colnames(contratos)
str(contratos)
```

### Nos quedamos con los municipios de Bizkaia

Filtramos únicamente los registros de la provincia de Bizkaia. Esta base contiene información mensual de todo `2022` para todos los municipios de España, así que aquí reducimos la tabla solo a los municipios que nos interesan.

```{r}
contratos_bizkaia <- contratos %>%
  filter(str_detect(Provincia, "^(Bizkaia|Vizcaya)$")) %>%
  mutate(
    cod_municipio = str_pad(as.character(`Codigo Municipio`),
                            width = 5,
                            side = "left",
                            pad = "0"),
    nombre_municipio = str_squish(` Municipio`)
  )

dim(contratos_bizkaia)
head(contratos_bizkaia[, c("Código mes ", "mes", "Provincia",
                           "Codigo Municipio", "cod_municipio",
                           " Municipio", "nombre_municipio")], 10)
```

### Limpieza de las variables de contratos

Las columnas de contratos vienen como texto y en algunos casos aparece el valor `"<5"`. Para poder agregarlas, lo sustituimos por `3` y después convertimos todo a numérico.

```{r}
limpiar_contratos <- function(x) {
  x <- as.character(x)
  x <- str_squish(x)
  x[x == "<5"] <- "3"
  as.numeric(x)
}

contratos_bizkaia <- contratos_bizkaia %>%
  mutate(
    total_contratos_mes = limpiar_contratos(`Total Contratos`),
    contratos_agricultura_mes = limpiar_contratos(`Contratos  Agricultura`),
    contratos_industria_mes = limpiar_contratos(`Contratos  Industria`),
    contratos_construccion_mes = limpiar_contratos(`Contratos Construcción`),
    contratos_servicios_mes = limpiar_contratos(`Contratos  Servicios`)
  )

summary(contratos_bizkaia$total_contratos_mes)
summary(contratos_bizkaia$contratos_agricultura_mes)
summary(contratos_bizkaia$contratos_industria_mes)
summary(contratos_bizkaia$contratos_construccion_mes)
summary(contratos_bizkaia$contratos_servicios_mes)
```

### Construcción de las variables anuales de contratos por municipio

Como la base es mensual, agregamos los `12` meses de `2022` para obtener una medida anual por municipio. En este bloque dejamos `contratos_total` en valor absoluto, mientras que las variables sectoriales se expresan como porcentaje sobre ese total anual de contratos del municipio.

```{r}
contratos_muni <- contratos_bizkaia %>%
  group_by(cod_municipio) %>%
  summarise(
    contratos_total = round(sum(total_contratos_mes, na.rm = TRUE)),
    contratos_agricultura_abs = sum(contratos_agricultura_mes, na.rm = TRUE),
    contratos_industria_abs = sum(contratos_industria_mes, na.rm = TRUE),
    contratos_construccion_abs = sum(contratos_construccion_mes, na.rm = TRUE),
    contratos_servicios_abs = sum(contratos_servicios_mes, na.rm = TRUE),
    .groups = "drop"
  ) %>%
  mutate(
    pct_contratos_agricultura = ifelse(contratos_total > 0,
                                       (contratos_agricultura_abs / contratos_total) * 100,
                                       NA_real_),
    pct_contratos_industria = ifelse(contratos_total > 0,
                                     (contratos_industria_abs / contratos_total) * 100,
                                     NA_real_),
    pct_contratos_construccion = ifelse(contratos_total > 0,
                                        (contratos_construccion_abs / contratos_total) * 100,
                                        NA_real_),
    pct_contratos_servicios = ifelse(contratos_total > 0,
                                     (contratos_servicios_abs / contratos_total) * 100,
                                     NA_real_)
  ) %>%
  select(cod_municipio,
         contratos_total,
         pct_contratos_agricultura,
         pct_contratos_industria,
         pct_contratos_construccion,
         pct_contratos_servicios)

head(contratos_muni)
dim(contratos_muni)
str(contratos_muni)
```

### Redondeo de las variables relativas

Para que las nuevas variables queden más limpias de cara al análisis y la presentación, redondeamos los porcentajes sectoriales a dos decimales.

```{r}
contratos_muni <- contratos_muni %>%
  mutate(
    pct_contratos_agricultura = round(pct_contratos_agricultura, 2),
    pct_contratos_industria = round(pct_contratos_industria, 2),
    pct_contratos_construccion = round(pct_contratos_construccion, 2),
    pct_contratos_servicios = round(pct_contratos_servicios, 2)
  )

head(contratos_muni)
```

### Comprobación de duplicados y cobertura

Antes de hacer el cruce, comprobamos que ya tenemos una sola fila por municipio.

```{r}
sum(duplicated(contratos_muni$cod_municipio))
length(unique(contratos_muni$cod_municipio))
```

### Incorporación de las variables de contratos al dataset principal

Unimos estas nuevas columnas a `municipios_bizkaia_base` utilizando `cod_municipio`, que en este caso es la clave más robusta.

```{r}
municipios_bizkaia_base$cod_municipio <- as.character(municipios_bizkaia_base$cod_municipio)

municipios_bizkaia_base <- left_join(municipios_bizkaia_base,
                                     contratos_muni,
                                     by = "cod_municipio")

head(municipios_bizkaia_base)
str(municipios_bizkaia_base)
dim(municipios_bizkaia_base)
```

### Comprobación de resultados del bloque de contratos

Por último, revisamos si hay municipios sin dato y el resumen de las nuevas variables.

```{r}
sum(is.na(municipios_bizkaia_base$contratos_total))
sum(is.na(municipios_bizkaia_base$pct_contratos_agricultura))
sum(is.na(municipios_bizkaia_base$pct_contratos_industria))
sum(is.na(municipios_bizkaia_base$pct_contratos_construccion))
sum(is.na(municipios_bizkaia_base$pct_contratos_servicios))

summary(municipios_bizkaia_base$contratos_total)
summary(municipios_bizkaia_base$pct_contratos_agricultura)
summary(municipios_bizkaia_base$pct_contratos_industria)
summary(municipios_bizkaia_base$pct_contratos_construccion)
summary(municipios_bizkaia_base$pct_contratos_servicios)
```

### Revisión de municipios sin dato de contratos

Este bloque permite detectar si algún municipio no ha encontrado correspondencia en la base de contratos.

```{r}
municipios_bizkaia_base %>%
  filter(is.na(contratos_total)) %>%
  select(cod_municipio, nombre_municipio, nombre_municipio_norm, pob_total) %>%
  arrange(desc(pob_total))
```

### Comprobación de coherencia de los porcentajes sectoriales

Como comprobación adicional, verificamos que la suma de los porcentajes sectoriales sea aproximadamente `100` en cada municipio. Puede haber pequeñas diferencias debidas al redondeo.

```{r}
municipios_bizkaia_base %>%
  mutate(suma_pct_contratos = pct_contratos_agricultura +
                               pct_contratos_industria +
                               pct_contratos_construccion +
                               pct_contratos_servicios) %>%
  select(cod_municipio, nombre_municipio, contratos_total,
         pct_contratos_agricultura, pct_contratos_industria,
         pct_contratos_construccion, pct_contratos_servicios,
         suma_pct_contratos) %>%
  arrange(desc(abs(suma_pct_contratos - 100))) %>%
  head(15)
```

### Guardado de la tabla actualizada

Finalmente, visualizamos la tabla final y la guardamos con las variables incorporadas.

```{r}
head(municipios_bizkaia_base)
str(municipios_bizkaia_base)
dim(municipios_bizkaia_base)
```

```{r}
write.csv(municipios_bizkaia_base, "municipios_vizcaya_base.csv", row.names = FALSE)
```
