---
title: "dataset_distritos_bilbao"
author: "Emma Torres"
date: "2026-04-12"
output: html_document
---

```{r setup, include=FALSE}
knitr::opts_chunk$set(echo = TRUE)
```

## Cargamos los paquetes

```{r}
library(dplyr)
library(readr)
library(stringr)
library(stringi)
```

## Creación de una función para normalizar distrito

```{r}
normalizar_distrito <- function(x) {
  x <- tolower(x)
  x <- stringi::stri_trans_general(x, "Latin-ASCII")
  x <- str_squish(x)
  
  # Quitamos números iniciales tipo "1. " o prefijos innecesarios
  x <- str_remove(x, "^\\d+\\.\\s*") 
  
  # Usamos replace para limpiar lo que haya después de / o -
  x <- str_replace(x, "[/-].*", "")
  
  x <- str_squish(x)
  return(x)
}
```

## Lectura y exploración de la base de datos del censo

```{r}
censo <- read_csv("../../bases_de_datos/censo/censo_distritos_bilbao_agrupado.csv")

head(censo)
dim(censo)
```

## Creación del nuevo dataset base y columnas de identificación añadidas

```{r}
# Creamos la base inicial de distritos de Bilbao

distritos_bilbao_base <- censo %>%
  mutate(
    cod_distrito = as.numeric(cod_distrito),
    nombre_distrito = nombre_distrito,
    nombre_distrito_norm = normalizar_distrito(nombre_distrito)
  ) %>%
  select(cod_distrito, nombre_distrito, nombre_distrito_norm)


# Verificación del número de filas y valores nulos
head(distritos_bilbao_base)
cat("Filas detectadas:", nrow(distritos_bilbao_base), "(deberían ser 8)\n")
cat("Nulos en cod_distrito:", sum(is.na(distritos_bilbao_base$cod_distrito)), "\n")
```

## Columnas de datos poblacionales añadidas

```{r}
distritos_bilbao_base <- distritos_bilbao_base %>%
  mutate(
    pob_total = censo$pob_total[1:nrow(distritos_bilbao_base)],
    pob_menor_16 = censo$pob_0_15[1:nrow(distritos_bilbao_base)],
    pob_mayor_65 = censo$pob_65_mas[1:nrow(distritos_bilbao_base)]
  )

# Verificación
head(distritos_bilbao_base)
summary(distritos_bilbao_base)
```

## Cálculo del índice de envejecimiento

```{r}
distritos_bilbao_base$indice_envejecimiento <- 
  (distritos_bilbao_base$pob_mayor_65 / distritos_bilbao_base$pob_menor_16) * 100

head(distritos_bilbao_base)
```

## Comprobar valores faltantes

```{r}
sum(is.na(distritos_bilbao_base$pob_total))
sum(is.na(distritos_bilbao_base$pob_menor_16))
sum(is.na(distritos_bilbao_base$pob_mayor_65))
sum(is.na(distritos_bilbao_base$indice_envejecimiento))
```

## Obtencion del número de Centros Educativos

```{r}
# Leemos el resumen generado en el script anterior
bilbao_resumen <- read_delim(
  "../../datasets/vizcaya-bilbao/bilbao_resumen.csv",
  delim = ";",
  show_col_types = FALSE
)

# Normalizamos el nombre del distrito en el resumen para que coincida con nombre_distrito_norm
bilbao_resumen <- bilbao_resumen %>%
  mutate(nombre_distrito_norm = normalizar_distrito(distrito))

# Hacemos el join por el campo normalizado y extraemos num_colegios
distritos_bilbao_base <- distritos_bilbao_base %>%
  left_join(
    bilbao_resumen %>% select(nombre_distrito_norm, num_colegios),
    by = "nombre_distrito_norm"
  )

# Verificación
head(distritos_bilbao_base[, c("nombre_distrito", "num_colegios")])
```

## Obtención del ratio de Centros Educativos

```{r}
# Obtención del ratio de Centros Educativos por población

distritos_bilbao_base <- distritos_bilbao_base %>%
  mutate(
    ratio_colegio = round(num_colegios / pob_total*1000, 2)
  )

# Verificación
head(distritos_bilbao_base[, c("nombre_distrito", "num_colegios", "ratio_colegio")]) %>%
  mutate(ratio_colegio = format(ratio_colegio, scientific = FALSE, nsmall = 2))
```

## Comprobar valores faltantes

```{r}
sum(is.na(distritos_bilbao_base$num_colegios))
sum(is.na(distritos_bilbao_base$ratio_colegio))
```

## Obtencion del número de Hospitales

```{r}
distritos_bilbao_base <- distritos_bilbao_base %>%
  left_join(
    bilbao_resumen %>% select(nombre_distrito_norm, num_hospitales),
    by = "nombre_distrito_norm"
  )

# Verificación
head(distritos_bilbao_base[, c("nombre_distrito", "num_hospitales")])
```

## Obtencion del ratio de Hospitales

```{r}
distritos_bilbao_base <- distritos_bilbao_base %>%
  mutate(
    ratio_hospital = round(num_hospitales / pob_total * 10000, 2)
  )

# Verificación
head(distritos_bilbao_base[, c("nombre_distrito", "num_hospitales", "ratio_hospital")]) %>%
  mutate(ratio_hospital = format(ratio_hospital, scientific = FALSE, nsmall = 2))
```

## Comprobar valores faltantes (por ahora todos faltantes)

```{r}
sum(is.na(distritos_bilbao_base$num_hospitales))
sum(is.na(distritos_bilbao_base$ratio_hospital))
```

## Lectura y exploración de la base de datos de alquiler

```{r}
alquiler <- readr::read_delim(
  "../../bases_de_datos/vivienda/alquiler_distritos_bilbao.csv",
  delim = ";",
  show_col_types = FALSE,
  locale = locale(encoding = "Latin1")
)

head(alquiler)
dim(alquiler)
```
## Obtención de la columna del alquiler mensual por m2

```{r}
alquiler$PRECIO_ALQUILER <- (as.numeric(gsub(",", ".", alquiler$PRECIO_ALQUILER)))*0.1

distritos_bilbao_base <- distritos_bilbao_base %>%
  left_join(
    alquiler %>% select(COD_DIS, alquiler_m2 = PRECIO_ALQUILER),
    by = c("cod_distrito" = "COD_DIS")
  )

head(distritos_bilbao_base)
```

## Lectura y exploración de la base de datos de renta

```{r}
renta <- readr::read_delim(
  "../../bases_de_datos/renta/renta_distritos_bilbao.csv",
  delim = ";",
  show_col_types = FALSE,
  col_types = cols(Total = col_character())
)

renta$Total <- as.numeric(gsub("\\.", "", renta$Total))

renta <- renta %>%
  mutate(cod_distrito = as.numeric(stringr::str_extract(Distritos, "\\d+$")))

head(renta)
dim(renta)
```

## Obtención de la columna de la renta media neta por hogar

```{r}
distritos_bilbao_base <- distritos_bilbao_base %>%
  left_join(
    renta %>% select(cod_distrito, renta_media_hogar = Total),
    by = c("cod_distrito" = "cod_distrito")
  )

head(distritos_bilbao_base)
```

## Cálculo del esfuerzo de alquiler

```{r}
distritos_bilbao_base <- distritos_bilbao_base %>%
  mutate(
    esfuerzo_alquiler = (alquiler_m2 * 80) / (renta_media_hogar / 12) * 100
  )

head(distritos_bilbao_base)
```

## Comprobar valores faltantes

```{r}
sum(is.na(distritos_bilbao_base$alquiler_m2))
sum(is.na(distritos_bilbao_base$renta_media_hogar))
sum(is.na(distritos_bilbao_base$esfuerzo_alquiler))
```

## Obtención del número de espacios verdes

```{r}
distritos_bilbao_base <- distritos_bilbao_base %>%
  left_join(
    bilbao_resumen %>% select(nombre_distrito_norm, num_zonas_verdes),
    by = "nombre_distrito_norm"
  )

# Verificación
head(distritos_bilbao_base[, c("nombre_distrito", "num_zonas_verdes")])
```

## Comprobar valores faltantes de espacios verdes

```{r}
sum(is.na(distritos_bilbao_base$num_zonas_verdes))
```

## Revisión de distritos con mayor esfuerzo de alquiler

```{r}
distritos_bilbao_base %>%
  filter(!is.na(esfuerzo_alquiler)) %>%
  select(
    nombre_distrito,
    pob_total,
    alquiler_m2,
    renta_media_hogar,
    esfuerzo_alquiler
  ) %>%
  arrange(desc(esfuerzo_alquiler)) %>%
  head(8)
```

## Revisión de distritos con menor esfuerzo de alquiler

```{r}
distritos_bilbao_base %>%
  filter(!is.na(esfuerzo_alquiler)) %>%
  select(
    nombre_distrito,
    pob_total,
    alquiler_m2,
    renta_media_hogar,
    esfuerzo_alquiler
  ) %>%
  arrange(esfuerzo_alquiler) %>%
  head(8)
```

## Redondeo de variables calculadas a dos decimales

```{r}
distritos_bilbao_base$indice_envejecimiento <- round(
  distritos_bilbao_base$indice_envejecimiento, 2
)

distritos_bilbao_base$esfuerzo_alquiler <- round(
  distritos_bilbao_base$esfuerzo_alquiler, 2
)

head(
  distritos_bilbao_base[, c(
    "nombre_distrito_norm",
    "indice_envejecimiento",
    "esfuerzo_alquiler"
  )]
)
```

## Verificación final y guardado del dataset

```{r}
head(distritos_bilbao_base)
str(distritos_bilbao_base)

write.csv(
  distritos_bilbao_base,
  "../../datasets/vizcaya-bilbao/distritos_bilbao_base.csv",
  row.names = FALSE
)
```
