---
title: "dataset_final_vizcaya"
output: html_document
date: "2026-04-12"
---

```{r setup, include=FALSE}
knitr::opts_chunk$set(echo = TRUE)
```

## PREPARACIONES INICIALES

### Carga de paquetes

```{r}
library(dplyr)
library(readr)
library(readxl)
library(stringr)
library(stringi)
```

### Función de normalización de municipios

```{r}
normalizar_municipio <- function(x) {
  x <- tolower(x)
  x <- stringi::stri_trans_general(x, "Latin-ASCII")
  x <- str_squish(x)

  # Recolocar artículos al principio cuando aparecen al final
  x <- str_replace(x, "^(.*),\\s*la$", "la \\1")
  x <- str_replace(x, "^(.*),\\s*el$", "el \\1")
  x <- str_replace(x, "^(.*),\\s*les$", "les \\1")
  x <- str_replace(x, "^(.*),\\s*els$", "els \\1")
  x <- str_replace(x, "^(.*),\\s*l'$", "l'\\1")

  # Si el nombre aparece en formato bilingüe, nos quedamos con una sola versión
  ifelse(str_detect(x, "/"),
         str_trim(word(x, -1, sep = fixed("/"))),
         x)
}
```

## CONSTRUCCIÓN DE LA BASE PRINCIPAL DE MUNICIPIOS

### Lectura de la base de datos del censo

```{r}
censo <- read_delim("../../bases_de_datos/censo/censo_municipios_bizkaia.csv",
                    delim = ";",
                    show_col_types = FALSE)
```

### Exploración inicial del censo

```{r}
head(censo)
dim(censo)
colnames(censo)
```

### Transformación de variables numéricas

```{r}
censo$Total <- gsub("\\.", "", censo$Total)
censo$Total <- as.numeric(censo$Total)
```

### Eliminación de filas no municipales

```{r}
censo_muni <- filter(censo, !is.na(Municipios) & Municipios != "")
```

### Separación del código y nombre de municipio

```{r}
censo_muni$cod_municipio <- str_sub(censo_muni$Municipios, 1, 5)
censo_muni$nombre_municipio_original <- str_sub(censo_muni$Municipios, 7)

head(censo_muni[, c("Municipios", "cod_municipio", "nombre_municipio_original")])
```

### Estandarización del nombre de municipio

```{r}
censo_muni$nombre_municipio_norm <- normalizar_municipio(censo_muni$nombre_municipio_original)

head(censo_muni[, c("nombre_municipio_original", "nombre_municipio_norm")])
```

### Construcción de la tabla base de municipios

```{r}
municipios_bizkaia_base <- filter(censo_muni,
                                  Nacionalidad == "Total" &
                                  `Edad (grandes grupos)` == "Todas las edades")

municipios_bizkaia_base <- municipios_bizkaia_base[, c("cod_municipio",
                                                       "nombre_municipio_original",
                                                       "nombre_municipio_norm",
                                                       "Total")]

colnames(municipios_bizkaia_base) <- c("cod_municipio",
                                       "nombre_municipio",
                                       "nombre_municipio_norm",
                                       "pob_total")

head(municipios_bizkaia_base)
dim(municipios_bizkaia_base)
```

### Comprobación de duplicados y cobertura

```{r}
sum(duplicated(municipios_bizkaia_base$cod_municipio))
sum(duplicated(municipios_bizkaia_base$nombre_municipio))
sum(duplicated(municipios_bizkaia_base$nombre_municipio_norm))

dim(municipios_bizkaia_base)
```

## BLOQUE DEMOGRÁFICO

### Obtención de la población extranjera

```{r}
extranjeros_muni <- filter(censo_muni,
                           Nacionalidad == "Extranjera" &
                           `Edad (grandes grupos)` == "Todas las edades")

extranjeros_muni <- extranjeros_muni[, c("cod_municipio", "Total")]

colnames(extranjeros_muni) <- c("cod_municipio", "pob_extranjera")

head(extranjeros_muni)
dim(extranjeros_muni)
```

### Obtención de la población menor de 16 años

```{r}
menores16_muni <- filter(censo_muni,
                         Nacionalidad == "Total" &
                         `Edad (grandes grupos)` == "Menos de 16 años")

menores16_muni <- menores16_muni[, c("cod_municipio", "Total")]

colnames(menores16_muni) <- c("cod_municipio", "pob_menor_16")

head(menores16_muni)
dim(menores16_muni)
```

### Obtención de la población de 65 y más años

```{r}
mayores65_muni <- filter(censo_muni,
                         Nacionalidad == "Total" &
                         `Edad (grandes grupos)` == "65 y más años")

mayores65_muni <- mayores65_muni[, c("cod_municipio", "Total")]

colnames(mayores65_muni) <- c("cod_municipio", "pob_mayor_65")

head(mayores65_muni)
dim(mayores65_muni)
```

### Incorporación de variables demográficas auxiliares

```{r}
municipios_bizkaia_base <- left_join(municipios_bizkaia_base,
                                     extranjeros_muni,
                                     by = "cod_municipio")

municipios_bizkaia_base <- left_join(municipios_bizkaia_base,
                                     menores16_muni,
                                     by = "cod_municipio")

municipios_bizkaia_base <- left_join(municipios_bizkaia_base,
                                     mayores65_muni,
                                     by = "cod_municipio")

head(municipios_bizkaia_base)
```

### Creación de indicadores demográficos

```{r}
municipios_bizkaia_base$pct_extranjeros <- 
  (municipios_bizkaia_base$pob_extranjera / municipios_bizkaia_base$pob_total) * 100

municipios_bizkaia_base$indice_envejecimiento <- ifelse(
  municipios_bizkaia_base$pob_menor_16 == 0,
  NA,
  (municipios_bizkaia_base$pob_mayor_65 / municipios_bizkaia_base$pob_menor_16) * 100
)

head(municipios_bizkaia_base)
```

### Comprobación de resultados del bloque demográfico

```{r}
head(municipios_bizkaia_base)

summary(municipios_bizkaia_base[, c("pob_total",
                                    "pob_extranjera",
                                    "pob_menor_16",
                                    "pob_mayor_65",
                                    "pct_extranjeros",
                                    "indice_envejecimiento")])
```

## BLOQUE EDUCATIVO

### Nivel educativo por municipio

### Lectura y exploración inicial de la base de nivel educativo

```{r}
estudios <- read_delim("../../bases_de_datos/educacion/Nivel_educativo_municipios_bizkaia.csv",
                       delim = ";",
                       show_col_types = FALSE,
                       locale = locale(encoding = "Latin1"))

head(estudios)
dim(estudios)
colnames(estudios)
```

### Limpieza de la base de datos de nivel educativo

En este apartado se transforma la variable Total a formato numérico y se construyen las variables identificativas del municipio a partir de la columna Municipios de 500 habitantes o más. Esto permite dejar la base preparada para su posterior integración con el dataset principal.

```{r}
estudios$Total <- gsub("\\.", "", estudios$Total)
estudios$Total <- as.numeric(estudios$Total)

estudios$cod_municipio <- str_sub(estudios$`Municipios de 500 habitantes o más`, 1, 5)
estudios$nombre_municipio_original <- str_sub(estudios$`Municipios de 500 habitantes o más`, 7)

estudios$nombre_municipio <- str_squish(estudios$nombre_municipio_original)
estudios$nombre_municipio_norm <- normalizar_municipio(estudios$nombre_municipio)

head(estudios[, c("Municipios de 500 habitantes o más",
                  "cod_municipio",
                  "nombre_municipio",
                  "nombre_municipio_norm")], 5)
```

### Selección de la población total

A continuación, se selecciona la población total de 15 y más años para cada municipio. Esta variable se utilizará como denominador para calcular el porcentaje de población con estudios superiores.

```{r}
total_estudios <- estudios %>%
  filter(Sexo == "Total",
         `País de nacimiento` == "Total",
         `Nivel de estudios` != "Total") %>%
  group_by(cod_municipio) %>%
  summarise(total_estudios = sum(Total, na.rm = TRUE),
            .groups = "drop")

head(total_estudios)
dim(total_estudios)
```

### Selección de la población con estudios superiores

Seguidamente, se selecciona la población con estudios superiores para cada municipio. En este caso, se suman las categorías de grados universitarios, máster y doctorado.

```{r}
estudios_sup_muni <- estudios %>%
  filter(Sexo == "Total",
         `País de nacimiento` == "Total",
         `Nivel de estudios` %in% c(
           "Grados universitarios de hasta 240 créditos ECTS, diplomados universitarios y equivalentes",
           "Grados universitarios de más de 240 créditos ECTS, licenciados y equivalentes",
           "Másteres, especialidades en Ciencias de la Salud por el sistema de residencia y similares",
           "Doctorado universitario"
         )) %>%
  group_by(cod_municipio) %>%
  summarise(pob_estudios_sup = sum(Total, na.rm = TRUE),
            .groups = "drop")

head(estudios_sup_muni)
dim(estudios_sup_muni)
```

### Cálculo de la variable `pct_estudios_sup`

Una vez obtenidos el total de población y la población con estudios superiores, se calcula el porcentaje correspondiente para cada municipio.

```{r}
pct_estudios_sup <- left_join(total_estudios,
                              estudios_sup_muni,
                              by = "cod_municipio")

pct_estudios_sup$pct_estudios_sup <- 
  (pct_estudios_sup$pob_estudios_sup / pct_estudios_sup$total_estudios) * 100

head(pct_estudios_sup)
dim(pct_estudios_sup)
```

### Incorporación de la variable a la base principal

```{r}
municipios_bizkaia_base <- left_join(
  municipios_bizkaia_base,
  pct_estudios_sup[, c("cod_municipio", "pct_estudios_sup")],
  by = "cod_municipio"
)

head(municipios_bizkaia_base)
```

### Comprobación de resultados del nivel educativo

```{r}
summary(municipios_bizkaia_base$pct_estudios_sup)
sum(is.na(municipios_bizkaia_base$pct_estudios_sup))
head(municipios_bizkaia_base[, c("cod_municipio",
                                 "nombre_municipio",
                                 "pct_estudios_sup")])
```

### Centros educativos

### Lectura y exploración inicial de la base de centros educativos

```{r}
centros_edu <- read_excel("../../bases_de_datos/censo/listado_centros_bizkaia.xls",
                          sheet = "Listado de centros")

head(centros_edu)
dim(centros_edu)
colnames(centros_edu)
```

### Selección de tipos de centro

```{r}
centros_edu <- centros_edu %>%
  filter(`DENOMINACIÓN GENÉRICA` %in% c(
    "Colegio Rural Agrupado",
    "Instituto de Educación Secundaria",
    "Colegio de Educación Infantil y Primaria",
    "Centro Privado de Educación Infantil Primaria y Secundaria",
    "Centro Privado de Educación Infantil y Primaria",
    "Centro Privado de Educación Secundaria",
    "Colegio de Educación Primaria"
  ))

head(centros_edu)
dim(centros_edu)
```

### Construcción y normalización de la variable municipio

```{r}
centros_edu$nombre_municipio <- str_squish(centros_edu$LOCALIDAD)
centros_edu$nombre_municipio_norm <- normalizar_municipio(centros_edu$nombre_municipio)

head(centros_edu[, c("LOCALIDAD",
                     "nombre_municipio",
                     "nombre_municipio_norm")])
```

### Corrección manual de nombres

```{r}
centros_edu$nombre_municipio_join <- centros_edu$nombre_municipio_norm

head(centros_edu[, c("nombre_municipio_norm", "nombre_municipio_join")])
```

### Conteo de centros educativos por municipio

```{r}
colegios_muni <- centros_edu %>%
  group_by(nombre_municipio_join) %>%
  summarise(num_colegios = n(),
            .groups = "drop")

head(colegios_muni)
dim(colegios_muni)
```

### Incorporación de la variable `num_colegios`

```{r}
municipios_bizkaia_base <- left_join(
  municipios_bizkaia_base,
  colegios_muni,
  by = c("nombre_municipio_norm" = "nombre_municipio_join")
)

municipios_bizkaia_base$num_colegios[is.na(municipios_bizkaia_base$num_colegios)] <- 0

head(municipios_bizkaia_base[, c("nombre_municipio",
                                 "nombre_municipio_norm",
                                 "num_colegios")])
```

### Cálculo de la variable `ratio_colegios`

```{r}
municipios_bizkaia_base$ratio_colegios <- 
  (municipios_bizkaia_base$num_colegios / municipios_bizkaia_base$pob_total) * 1000

head(municipios_bizkaia_base[, c("nombre_municipio",
                                 "num_colegios",
                                 "pob_total",
                                 "ratio_colegios")])
```

### Comprobación de resultados de los centros educativos

```{r}
summary(municipios_bizkaia_base$ratio_colegios)
sum(is.na(municipios_bizkaia_base$num_colegios))
sum(is.na(municipios_bizkaia_base$ratio_colegios))

head(municipios_bizkaia_base[, c("nombre_municipio",
                                 "num_colegios",
                                 "ratio_colegios")])
```

### Columna reservada de distancia al centro educativo

Aunque en esta parte del trabajo no se calcula todavía la distancia al centro educativo más cercano, se crea ya la columna (vacía con valores faltantes que serán numéricos) correspondiente en la tabla principal para dejar preparada la estructura del dataset final. Esta variable será completada posteriormente con los valores calculados para cada municipio.

```{r}
distancias <- read_csv("../../datasets/vizcaya-bilbao/dataset_distancias_vizcaya.csv",
                       show_col_types = FALSE)

distancias$nombre_municipio_norm <- normalizar_municipio(distancias$municipio)

municipios_bizkaia_base <- left_join(
  municipios_bizkaia_base,
  distancias[, c("nombre_municipio_norm", "distancia_centro_educativo")],
  by = "nombre_municipio_norm"
)
```

Validación:

```{r}
# Validación
head(municipios_bizkaia_base[, c("nombre_municipio",
                                 "nombre_municipio_norm",
                                 "distancia_centro_educativo")])
summary(municipios_bizkaia_base$distancia_centro_educativo)
```

Comprobación de faltantes:

```{r}
sum(is.na(municipios_bizkaia_base$distancia_centro_educativo))
```

## BLOQUE SANITARIO

### Atención primaria y centros de salud

### Lectura y exploración inicial de la base de atención primaria

```{r}
ap <- read_delim("../../bases_de_datos/sanidad/centros_AP_municipios_vizcaya.csv",
                 delim = ";",
                 show_col_types = FALSE)

head(ap)
dim(ap)
colnames(ap)
```

### Construcción y normalización de la variable municipio

```{r}
ap$LOCALIDAD <- str_replace_all(ap$LOCALIDAD, "[´`’]", "'")
ap$LOCALIDAD <- str_replace_all(ap$LOCALIDAD, "'\\s+", "'")

ap$nombre_municipio <- str_squish(ap$LOCALIDAD)
ap$nombre_municipio_norm <- normalizar_municipio(ap$nombre_municipio)

head(ap[, c("LOCALIDAD",
            "nombre_municipio",
            "nombre_municipio_norm")])
```

### Corrección manual de nombres

```{r}
ap$nombre_municipio_join <- ap$nombre_municipio_norm

head(ap[, c("nombre_municipio_norm", "nombre_municipio_join")])
```

### Construcción de la variable `num_centros_salud`

Contaremos sol con aquellas filas que hacen referencia a Centros de Salud (descartando únicamente los Consultorios Locales, ya que no hay ningún otro tipo de centro)

```{r}
centros_salud_muni <- ap %>%
  filter(`TIPO CENTRO` == "CENTRO SALUD") %>%
  group_by(nombre_municipio_join) %>%
  summarise(num_centros_salud = n(), .groups = "drop")

municipios_bizkaia_base <- left_join(
  municipios_bizkaia_base,
  centros_salud_muni,
  by = c("nombre_municipio_norm" = "nombre_municipio_join")
)

municipios_bizkaia_base$num_centros_salud[is.na(municipios_bizkaia_base$num_centros_salud)] <- 0

head(municipios_bizkaia_base[, c("nombre_municipio",
                                 "nombre_municipio_norm",
                                 "num_centros_salud")])
```

### Cálculo de la variable `ratio_centros_salud`

```{r}
municipios_bizkaia_base$ratio_centros_salud <- 
  (municipios_bizkaia_base$num_centros_salud / municipios_bizkaia_base$pob_total) * 1000

head(municipios_bizkaia_base[, c("nombre_municipio",
                                 "pob_total",
                                 "num_centros_salud",
                                 "ratio_centros_salud")])
```

### Comprobación de resultados de centros de salud

```{r}
summary(municipios_bizkaia_base$ratio_centros_salud)
sum(is.na(municipios_bizkaia_base$num_centros_salud))
sum(is.na(municipios_bizkaia_base$ratio_centros_salud))
```

### Consultorio local

### Construcción de la variable `consultorio_local`

```{r}
consultorio_muni <- ap %>%
  filter(`TIPO CENTRO` == "CONSULTORIO LOCAL") %>%
  group_by(nombre_municipio_join) %>%
  summarise(consultorio_local = 1,
            .groups = "drop")

head(consultorio_muni)
dim(consultorio_muni)
```

### Incorporación a la base principal

```{r}
municipios_bizkaia_base <- left_join(
  municipios_bizkaia_base,
  consultorio_muni,
  by = c("nombre_municipio_norm" = "nombre_municipio_join")
)

municipios_bizkaia_base$consultorio_local[is.na(municipios_bizkaia_base$consultorio_local)] <- 0

head(municipios_bizkaia_base[, c("nombre_municipio",
                                 "nombre_municipio_norm",
                                 "consultorio_local")])
```

### Comprobación de resultados del consultorio local

```{r}
table(municipios_bizkaia_base$consultorio_local)
sum(is.na(municipios_bizkaia_base$consultorio_local))
```

### Hospitales

### Lectura y exploración inicial de la base de hospitales

```{r}
hospitales <- read.csv("../../bases_de_datos/sanidad/hospitales_bizkaia.csv", fileEncoding = "latin1")


head(hospitales)
dim(hospitales)
colnames(hospitales)
```

### Construcción y normalización de la variable municipio

```{r}
hospitales$nombre_municipio <- str_squish(hospitales$Municipio)
hospitales$nombre_municipio_norm <- normalizar_municipio(hospitales$nombre_municipio)

head(hospitales[, c("Municipio",
                    "nombre_municipio",
                    "nombre_municipio_norm")])
```

### Corrección manual de nombres

```{r}
hospitales$nombre_municipio_join <- hospitales$nombre_municipio_norm

head(hospitales[, c("nombre_municipio_norm", "nombre_municipio_join")])
```

### Construcción de la variable `num_hospitales`

```{r}
hospitales_muni <- hospitales %>%
  group_by(nombre_municipio_join) %>%
  summarise(num_hospitales = n(),
            .groups = "drop")

municipios_bizkaia_base <- left_join(
  municipios_bizkaia_base,
  hospitales_muni,
  by = c("nombre_municipio_norm" = "nombre_municipio_join")
)

municipios_bizkaia_base$num_hospitales[is.na(municipios_bizkaia_base$num_hospitales)] <- 0

head(municipios_bizkaia_base[, c("nombre_municipio",
                                 "nombre_municipio_norm",
                                 "num_hospitales")])
```

### Cálculo de la variable `ratio_hospital`

```{r}
municipios_bizkaia_base$ratio_hospital <- 
  (municipios_bizkaia_base$num_hospitales / municipios_bizkaia_base$pob_total) * 1000

head(municipios_bizkaia_base[, c("nombre_municipio",
                                 "pob_total",
                                 "num_hospitales",
                                 "ratio_hospital")])
```

### Incorporación a la base principal

```{r}
head(municipios_bizkaia_base[, c("nombre_municipio",
                                 "num_hospitales",
                                 "ratio_hospital")])
```

### Comprobación de resultados de hospitales

```{r}
summary(municipios_bizkaia_base$ratio_hospital)
sum(is.na(municipios_bizkaia_base$num_hospitales))
sum(is.na(municipios_bizkaia_base$ratio_hospital))
```

### Columna reservada de distancia al hospital

Aunque en esta parte del trabajo no se calcula todavía la distancia al hospital más cercano, se crea ya la columna correspondiente en la tablaprincipal para dejar preparada la estructura del dataset final.

```{r}
municipios_bizkaia_base <- left_join(
  municipios_bizkaia_base,
  distancias[, c("nombre_municipio_norm", "distancia_hospital")],
  by = "nombre_municipio_norm"
)
```

Validación:

```{r}
head(municipios_bizkaia_base[, c("nombre_municipio",
                                 "nombre_municipio_norm",
                                 "distancia_hospital")])
summary(municipios_bizkaia_base$distancia_hospital)
```

Comprobación de faltantes:

```{r}
sum(is.na(municipios_bizkaia_base$distancia_hospital))
```

## BLOQUE DE VIVIENDA Y RENTA

### Alquiler

### Lectura y exploración inicial de la base de alquiler

```{r}

alquiler <- read.csv2("../../bases_de_datos/vivienda/alquiler_municipios_vizcaya.csv", fileEncoding = "UTF-8")

head(alquiler)
dim(alquiler)
colnames(alquiler)
```

### Construcción y normalización de la variable municipio

```{r}
colnames(alquiler) <- c("cod_municipio", "nombre_municipio", "precio_m2_alquiler")

alquiler$cod_municipio <- as.character(alquiler$cod_municipio)
alquiler$nombre_municipio <- str_squish(alquiler$nombre_municipio)
alquiler$nombre_municipio_norm <- normalizar_municipio(alquiler$nombre_municipio)

head(alquiler[, c("cod_municipio",
                  "nombre_municipio",
                  "nombre_municipio_norm",
                  "precio_m2_alquiler")])
```

### Corrección manual de nombres

En este caso no hace falta realizar correcciones manuales, ya que la incorporación a la base principal se hará mediante el código de municipio.

```{r}
alquiler$nombre_municipio_join <- alquiler$nombre_municipio_norm

head(alquiler[, c("nombre_municipio",
                  "nombre_municipio_norm",
                  "nombre_municipio_join")])
```

### Cálculo de la variable `precio_m2_alquiler`

En este caso, la base de Viscaya ya proporciona directamente la variable de alquiler por metro cuadrado.

```{r}
alquiler$precio_m2_alquiler <- as.numeric(alquiler$precio_m2_alquiler)

summary(alquiler$precio_m2_alquiler)
sum(is.na(alquiler$precio_m2_alquiler))

```

### Incorporación a la base principal

```{r}
municipios_bizkaia_base$cod_municipio <- as.character(municipios_bizkaia_base$cod_municipio)

municipios_bizkaia_base <- left_join(municipios_bizkaia_base,
                                     alquiler[, c("cod_municipio",
                                                  "precio_m2_alquiler")],
                                     by = "cod_municipio")

```

### Comprobación de resultados del alquiler

```{r}
sum(is.na(municipios_bizkaia_base$precio_m2_alquiler))
summary(municipios_bizkaia_base$precio_m2_alquiler)
```

### Renta media por hogar

### Lectura y exploración inicial de la base de renta

```{r}
renta <- read.csv2("../../bases_de_datos/renta/renta_municipios_vizcaya.csv",
                   sep = ";",
                   stringsAsFactors = FALSE,
                   fileEncoding = "latin1")

dim(renta)
head(renta)
colnames(renta)
```

### Limpieza de la base de datos de renta

```{r}
# Identificamos automáticamente las columnas clave
col_codigo <- names(renta)[grepl("cod.*municip|municip.*cod", names(renta), ignore.case = TRUE)][1]
col_municipio <- names(renta)[grepl("^municip", names(renta), ignore.case = TRUE)][1]
col_total <- names(renta)[tolower(names(renta)) == "total"][1]

if (is.na(col_municipio) | is.na(col_total)) {
  stop("No se han detectado automáticamente las columnas de municipio y/o total en la base de renta.")
}

# Limpieza de la base de renta
if (!is.na(col_codigo)) {
  
  renta <- renta %>%
    transmute(
      cod_municipio = str_extract(as.character(.data[[col_codigo]]), "[0-9]{5}"),
      nombre_municipio = as.character(.data[[col_municipio]]),
      renta_media_hogar = parse_number(
        as.character(.data[[col_total]]),
        locale = locale(decimal_mark = ",", grouping_mark = ".")
      )
    )
  
} else {
  
  renta <- renta %>%
    transmute(
      municipio_raw = str_squish(as.character(.data[[col_municipio]])),
      cod_municipio = str_extract(municipio_raw, "^[0-9]{5}"),
      nombre_municipio = str_remove(municipio_raw, "^[0-9]{5}\\s*"),
      renta_media_hogar = parse_number(
        as.character(.data[[col_total]]),
        locale = locale(decimal_mark = ",", grouping_mark = ".")
      )
    ) %>%
    select(-municipio_raw)
}

renta <- renta %>%
  mutate(
    nombre_municipio = str_squish(nombre_municipio),
    nombre_municipio_norm = normalizar_municipio(nombre_municipio)
  ) %>%
  filter(!is.na(cod_municipio),
         !is.na(nombre_municipio),
         nombre_municipio != "") %>%
  distinct(cod_municipio, .keep_all = TRUE)

head(renta[, c("cod_municipio",
               "nombre_municipio",
               "nombre_municipio_norm",
               "renta_media_hogar")])
```

### Selección del indicador de renta

```{r}
renta <- renta[, c("cod_municipio",
                   "nombre_municipio",
                   "nombre_municipio_norm",
                   "renta_media_hogar")]

head(renta)
```

### Comprobación de duplicados y cobertura

```{r}
sum(duplicated(renta$cod_municipio))
sum(is.na(renta$cod_municipio))
sum(is.na(renta$renta_media_hogar))

head(renta[renta$renta_media_hogar < 10000,
           c("cod_municipio", "renta_media_hogar")])
```

### Incorporación de la variable `renta_media_hogar`

```{r}
renta$renta_media_hogar[renta$renta_media_hogar < 10000] <- NA

municipios_bizkaia_base <- left_join(municipios_bizkaia_base,
                                     renta[, c("cod_municipio",
                                               "renta_media_hogar")],
                                     by = "cod_municipio")

```

### Comprobación de resultados de la renta

```{r}
sum(is.na(municipios_bizkaia_base$renta_media_hogar))
summary(municipios_bizkaia_base$renta_media_hogar)
```

### Esfuerzo de alquiler

### Construcción de la variable `esfuerzo_alquiler`

A continuación, se calcula la variable esfuerzo_alquiler, que aproxima el porcentaje de renta media del hogar destinado al pago del alquiler.

```{r}
municipios_bizkaia_base$esfuerzo_alquiler <- 
  ((municipios_bizkaia_base$precio_m2_alquiler * 80) /
     (municipios_bizkaia_base$renta_media_hogar / 12)) * 100

head(municipios_bizkaia_base[, c("nombre_municipio",
                                 "precio_m2_alquiler",
                                 "renta_media_hogar",
                                 "esfuerzo_alquiler")])
```

### Comprobación de resultados del esfuerzo de alquiler

Como esta variable depende del precio del alquiler, los municipios sin dato de alquiler también quedarán sin valor en esfuerzo_alquiler.

```{r}
sum(is.na(municipios_bizkaia_base$esfuerzo_alquiler))
summary(municipios_bizkaia_base$esfuerzo_alquiler)
```

```{r}
municipios_bizkaia_base[municipios_bizkaia_base$renta_media_hogar < 10000,
                        c("cod_municipio",
                          "nombre_municipio",
                          "renta_media_hogar",
                          "precio_m2_alquiler",
                          "esfuerzo_alquiler")]

renta[renta$renta_media_hogar < 10000, ]
```

## BLOQUE DE CONTRATOS

### Lectura y exploración inicial de la base de contratos

```{r}
contratos <- read_delim("../../bases_de_datos/trabajo/contratos_sectores_municipios.csv",
                        delim = ";",
                        locale = locale(encoding = "Latin1"),
                        skip = 1,
                        show_col_types = FALSE)

dim(contratos)
head(contratos)
colnames(contratos)
```

### Selección de municipios de Vizcaya

```{r}
contratos <- contratos %>%
  filter(str_detect(Provincia, "^(Bizkaia|Vizcaya)$")) %>%
  mutate(
    cod_municipio = str_pad(as.character(`Codigo Municipio`),
                            width = 5,
                            side = "left",
                            pad = "0"),
    nombre_municipio = str_squish(` Municipio`)
  )

dim(contratos)
head(contratos)
```

### Limpieza de variables de contratos

```{r}
col_agricultura <- grep("agr", colnames(contratos), ignore.case = TRUE, value = TRUE)[1]
col_industria <- grep("ind", colnames(contratos), ignore.case = TRUE, value = TRUE)[1]
col_construccion <- grep("cons", colnames(contratos), ignore.case = TRUE, value = TRUE)[1]
col_servicios <- grep("serv", colnames(contratos), ignore.case = TRUE, value = TRUE)[1]
col_total <- grep("total", colnames(contratos), ignore.case = TRUE, value = TRUE)[1]

c(col_agricultura, col_industria, col_construccion, col_servicios, col_total)
```

```{r}
if (!is.na(col_total)) {
  contratos_muni <- contratos %>%
    transmute(
      cod_municipio,
      nombre_municipio,
      nombre_municipio_norm = normalizar_municipio(nombre_municipio),
      contratos_agricultura_abs = parse_number(.data[[col_agricultura]],
                                               locale = locale(decimal_mark = ",",
                                                               grouping_mark = ".")),
      contratos_industria_abs = parse_number(.data[[col_industria]],
                                             locale = locale(decimal_mark = ",",
                                                             grouping_mark = ".")),
      contratos_construccion_abs = parse_number(.data[[col_construccion]],
                                                locale = locale(decimal_mark = ",",
                                                                grouping_mark = ".")),
      contratos_servicios_abs = parse_number(.data[[col_servicios]],
                                             locale = locale(decimal_mark = ",",
                                                             grouping_mark = ".")),
      contratos_total_fuente = parse_number(.data[[col_total]],
                                            locale = locale(decimal_mark = ",",
                                                            grouping_mark = "."))
    )
} else {
  contratos_muni <- contratos %>%
    transmute(
      cod_municipio,
      nombre_municipio,
      nombre_municipio_norm = normalizar_municipio(nombre_municipio),
      contratos_agricultura_abs = parse_number(.data[[col_agricultura]],
                                               locale = locale(decimal_mark = ",",
                                                               grouping_mark = ".")),
      contratos_industria_abs = parse_number(.data[[col_industria]],
                                             locale = locale(decimal_mark = ",",
                                                             grouping_mark = ".")),
      contratos_construccion_abs = parse_number(.data[[col_construccion]],
                                                locale = locale(decimal_mark = ",",
                                                                grouping_mark = ".")),
      contratos_servicios_abs = parse_number(.data[[col_servicios]],
                                             locale = locale(decimal_mark = ",",
                                                             grouping_mark = ".")),
      contratos_total_fuente = NA_real_
    )
}

head(contratos_muni)
str(contratos_muni)
```

### Construcción de variables anuales por municipio

```{r}
contratos_muni <- contratos_muni %>%
  group_by(cod_municipio, nombre_municipio, nombre_municipio_norm) %>%
  summarise(
    contratos_agricultura_abs = sum(contratos_agricultura_abs, na.rm = TRUE),
    contratos_industria_abs = sum(contratos_industria_abs, na.rm = TRUE),
    contratos_construccion_abs = sum(contratos_construccion_abs, na.rm = TRUE),
    contratos_servicios_abs = sum(contratos_servicios_abs, na.rm = TRUE),
    contratos_total_fuente = sum(contratos_total_fuente, na.rm = TRUE),
    .groups = "drop"
  )

head(contratos_muni)
dim(contratos_muni)
```

### Cálculo de la variable `contratos_total`

```{r}
contratos_muni <- contratos_muni %>%
  mutate(
    contratos_total = contratos_agricultura_abs +
                      contratos_industria_abs +
                      contratos_construccion_abs +
                      contratos_servicios_abs
  )

summary(contratos_muni$contratos_total)

head(contratos_muni[, c("cod_municipio",
                        "nombre_municipio",
                        "contratos_agricultura_abs",
                        "contratos_industria_abs",
                        "contratos_construccion_abs",
                        "contratos_servicios_abs",
                        "contratos_total")])
```

### Cálculo de los porcentajes sectoriales

```{r}
contratos_muni <- contratos_muni %>%
  mutate(
    pct_contratos_agricultura = ifelse(
      contratos_total > 0,
      (contratos_agricultura_abs / contratos_total) * 100,
      NA_real_
    ),
    pct_contratos_industria = ifelse(
      contratos_total > 0,
      (contratos_industria_abs / contratos_total) * 100,
      NA_real_
    ),
    pct_contratos_construccion = ifelse(
      contratos_total > 0,
      (contratos_construccion_abs / contratos_total) * 100,
      NA_real_
    ),
    pct_contratos_servicios = ifelse(
      contratos_total > 0,
      (contratos_servicios_abs / contratos_total) * 100,
      NA_real_
    )
  )

head(contratos_muni[, c("cod_municipio",
                        "nombre_municipio",
                        "pct_contratos_agricultura",
                        "pct_contratos_industria",
                        "pct_contratos_construccion",
                        "pct_contratos_servicios")])
```

### Incorporación a la base principal

```{r}
municipios_bizkaia_base <- left_join(
  municipios_bizkaia_base,
  contratos_muni %>%
    select(cod_municipio,
           contratos_total,
           pct_contratos_agricultura,
           pct_contratos_industria,
           pct_contratos_construccion,
           pct_contratos_servicios),
  by = "cod_municipio"
)

head(municipios_bizkaia_base[, c("cod_municipio",
                                 "nombre_municipio",
                                 "contratos_total",
                                 "pct_contratos_agricultura",
                                 "pct_contratos_industria",
                                 "pct_contratos_construccion",
                                 "pct_contratos_servicios")])
```

### Comprobación de resultados del bloque de contratos

```{r}
municipios_bizkaia_base$suma_pct_contratos <-
  municipios_bizkaia_base$pct_contratos_agricultura +
  municipios_bizkaia_base$pct_contratos_industria +
  municipios_bizkaia_base$pct_contratos_construccion +
  municipios_bizkaia_base$pct_contratos_servicios

summary(municipios_bizkaia_base$suma_pct_contratos)

sum(is.na(municipios_bizkaia_base$contratos_total))
sum(is.na(municipios_bizkaia_base$pct_contratos_agricultura))
sum(is.na(municipios_bizkaia_base$pct_contratos_industria))
sum(is.na(municipios_bizkaia_base$pct_contratos_construccion))
sum(is.na(municipios_bizkaia_base$pct_contratos_servicios))
```

```{r}
municipios_bizkaia_base$suma_pct_contratos <- NULL
```

## BLOQUE DE INTERNET

### Lectura y exploración inicial de la base de internet

```{r}
internet <- read_excel("../../bases_de_datos/internet/acceso_internet_municipios.xlsx",
                       sheet = "Municipio_%hogar")

head(internet)
dim(internet)
colnames(internet)
```

### Selección de municipios de Vizcaya

```{r}
internet_vizcaya <- internet %>%
  filter(Provincia == "Bizkaia")

dim(internet_vizcaya)
head(internet_vizcaya)
```

### Construcción del código de municipio

```{r}
internet_vizcaya <- internet_vizcaya %>%
  mutate(cod_municipio = str_pad(CMUN, width = 5, side = "left", pad = "0"))

head(internet_vizcaya[, c("CMUN", "cod_municipio", "Municipio")], 10)
```

### Selección de la variable de cobertura

```{r}
col_cobertura <- grep("^Cob\\. 100Mbps.*junio 2024",
                      colnames(internet_vizcaya),
                      value = TRUE)

internet_vizcaya <- internet_vizcaya[, c("cod_municipio",
                                         "Municipio",
                                         col_cobertura)]

colnames(internet_vizcaya) <- c("cod_municipio",
                                "nombre_municipio",
                                "pct_hogares_100mbps")

internet_vizcaya$nombre_municipio <- str_squish(internet_vizcaya$nombre_municipio)
internet_vizcaya$nombre_municipio_norm <- normalizar_municipio(internet_vizcaya$nombre_municipio)

head(internet_vizcaya)
```

### Creación de la variable pct_hogares_100mbps

```{r}
internet_vizcaya$pct_hogares_100mbps <- 
  as.numeric(internet_vizcaya$pct_hogares_100mbps) * 100

head(internet_vizcaya[, c("cod_municipio", "pct_hogares_100mbps")])
summary(internet_vizcaya$pct_hogares_100mbps)
sum(is.na(internet_vizcaya$pct_hogares_100mbps))
```

### Creación de la variable internet_100mbps_mayor90

```{r}
internet_vizcaya$internet_100mbps_mayor90 <- 
  ifelse(internet_vizcaya$pct_hogares_100mbps > 90, 1, 0)

head(internet_vizcaya[, c("cod_municipio",
                          "pct_hogares_100mbps",
                          "internet_100mbps_mayor90")])

table(internet_vizcaya$internet_100mbps_mayor90, useNA = "ifany")
```

### Incorporación a la base principal

```{r}
cols_eliminar <- colnames(municipios_bizkaia_base) %in% c("pct_hogares_100mbps",
                                                          "internet_100mbps_mayor90")

municipios_bizkaia_base <- municipios_bizkaia_base[, !cols_eliminar]

municipios_bizkaia_base <- left_join(municipios_bizkaia_base,
                                     internet_vizcaya[, c("cod_municipio",
                                                          "pct_hogares_100mbps",
                                                          "internet_100mbps_mayor90")],
                                     by = "cod_municipio")

head(municipios_bizkaia_base[, c("cod_municipio",
                                 "nombre_municipio",
                                 "pct_hogares_100mbps",
                                 "internet_100mbps_mayor90")])
```

### Comprobación de resultados del bloque de internet

```{r}
sum(is.na(municipios_bizkaia_base$pct_hogares_100mbps))
sum(is.na(municipios_bizkaia_base$internet_100mbps_mayor90))

summary(municipios_bizkaia_base$pct_hogares_100mbps)
table(municipios_bizkaia_base$internet_100mbps_mayor90, useNA = "ifany")
```

### Exportación del dataset sin la eliminación de los pueblos con mala conectividad a internet

```{r}
write.csv(municipios_bizkaia_base, "../../datasets/vizcaya-bilbao/municipios_vizcaya_todos_municipios.csv", row.names = FALSE)
```

### Eliminación de los pueblos con mala conectividad a internet

```{r}
municipios_bizkaia_base <- municipios_bizkaia_base %>%
  filter(internet_100mbps_mayor90 == 1)

head(municipios_bizkaia_base)
dim(municipios_bizkaia_base)
sum(municipios_bizkaia_base$internet_100mbps_mayor90 == 0, na.rm = TRUE)
nrow(municipios_bizkaia_base)
```

## COMPROBACIÓN DE LA BASE FINAL

### Comprobación final de nombres de variables

```{r}
colnames(municipios_bizkaia_base)
```

### Vista general de la base final

```{r}
head(municipios_bizkaia_base)
dim(municipios_bizkaia_base)
str(municipios_bizkaia_base)
```

## ANÁLISIS EXPLORATORIO DE LA BASE FINAL

### Análisis de faltantes

```{r}
colSums(is.na(municipios_bizkaia_base[, c(
  "cod_municipio",
  "nombre_municipio",
  "nombre_municipio_norm",
  "pob_total",
  "pob_extranjera",
  "pob_menor_16",
  "pob_mayor_65",
  "pct_extranjeros",
  "indice_envejecimiento",
  "pct_estudios_sup",
  "num_colegios",
  "ratio_colegios",
  "num_centros_salud",
  "ratio_centros_salud",
  "consultorio_local",
  "num_hospitales",
  "ratio_hospital",
  "precio_m2_alquiler",
  "renta_media_hogar",
  "esfuerzo_alquiler",
  "pct_hogares_100mbps",
  "internet_100mbps_mayor90",
  "contratos_total",
  "pct_contratos_agricultura",
  "pct_contratos_industria",
  "pct_contratos_construccion",
  "pct_contratos_servicios"
)]))
```
En general, la base final presenta un buen nivel de completitud. La mayoría de las variables no tienen valores faltantes, lo que indica que el proceso de integración de las distintas fuentes se ha realizado correctamente. Los faltantes se concentran en un número reducido de variables y responden, en general, a limitaciones propias de las fuentes utilizadas y no a errores de lectura o de cruce.

En concreto, *pct_estudios_sup* presenta 4 valores faltantes, mientras que *precio_m2_alquiler* y *esfuerzo_alquiler* presentan 14 valores faltantes. Estos últimos son esperables en municipios donde no hay suficientes transacciones de vivienda para estimar el indicador. Por su parte, el resto de variables presenta completitud total, lo que refuerza la consistencia de la base construida.


## ANÁLISIS EXPLORATORIO DE LAS VARIABLES PARA CLUSTERING

Con el fin de dar respuesta al objetivo 1 del proyecto, se va a aplicar una técnica de clustering sobre los municipios de la provincia de Vizcaya, con el propósito de identificar perfiles municipales homogéneos a partir de sus características demográficas, socioeconómicas y de acceso a servicios. Antes de realizar este análisis, resulta necesario estudiar en profundidad las variables que formarán parte del mismo.

La selección de variables se ha realizado a partir de un análisis previo de correlaciones, con el objetivo de evitar redundancias excesivas y conservar únicamente aquellas variables que aportan información relevante y complementaria para la caracterización de los municipios. En este sentido, se han priorizado indicadores expresados en porcentajes, ratios o distancias, ya que permiten comparar municipios de distinto tamaño en condiciones más homogéneas.

Las variables finalmente seleccionadas recogen distintas dimensiones del fenómeno estudiado. Por una parte, *pct_extranjeros*, *indice_envejecimiento* y *pct_estudios_sup* permiten describir la composición demográfica y educativa de los municipios. Por otra, *ratio_colegios*, *distancia_centro_educativo*, *ratio_centros_salud*, *ratio_hospital* y *distancia_hospital* aportan información sobre la disponibilidad y accesibilidad de servicios básicos. A ello se suman variables de carácter socioeconómico y residencial, como *renta_media_hogar* y *esfuerzo_alquiler*, así como *pct_hogares_100mbps*, que recoge el nivel de conectividad digital. Finalmente, *pct_contratos_agricultura*, *pct_contratos_industria* y *pct_contratos_construccion* permiten aproximar la estructura productiva de cada municipio.

A continuación, se realiza un análisis exploratorio en profundidad de estas variables.

### Análisis de faltantes

```{r}
colSums(is.na(municipios_bizkaia_base[, c(
  "pct_extranjeros",
  "indice_envejecimiento",
  "pct_estudios_sup",
  "ratio_colegios",
  "distancia_centro_educativo",
  "ratio_centros_salud",
  "ratio_hospital",
  "distancia_hospital",
  "renta_media_hogar",
  "esfuerzo_alquiler",
  "pct_hogares_100mbps",
  "pct_contratos_agricultura",
  "pct_contratos_industria",
  "pct_contratos_construccion"
)]))
```
En las variables seleccionadas para clustering se mantiene el patrón de faltantes ya comentado previamente. En particular, *esfuerzo_alquiler* presenta 14 valores ausentes, lo que resulta especialmente relevante al tratarse de una de las variables seleccionadas para la formación de los clústeres. Además, *pct_estudios_sup* presenta 4 valores faltantes, aunque su impacto es más reducido. Por ello, antes de continuar con el análisis exploratorio en profundidad, se plantea un proceso de imputación que permita resolver este problema y trabajar posteriormente con una base más completa.

### Imputación del alquiler

Imputaremos los valores faltantes tanto de *alquiler_m2* como de *pct_estudios_sup* mediante un modelo de regresión XGBoost, realizando previamente una prueba del modelo con el 80% de los municipios que sí que tengan valor para entrenar al modelo, y el 20% restante para probarlo. De esta forma se podrán comparar sus valores reales en alquiler/estudios superiores con la estimación proporcionada por el modelo antes de imputar y comprobar el error del modelo.

#### Carga de los paquetes necesarios

```{r}
library(xgboost)
library(dplyr)
```

#### Selección de los municipios con alquiler conocido para validar el modelo

```{r}
datos_xgb <- municipios_bizkaia_base %>%
  filter(!is.na(precio_m2_alquiler))
```

#### Sustituir los NA de renta_media_hogar por la mediana

```{r}
municipios_bizkaia_base$`renta_media_hogar`[
  is.na(municipios_bizkaia_base$`renta_media_hogar`)
] <- median(municipios_bizkaia_base$`renta_media_hogar`, na.rm = TRUE)
```

#### Comprobación rápida de faltantes en las variables explicativas

No puede haber ninguna faltante para poder ajustar el modelo

```{r}
colSums(is.na(datos_xgb[, c(
  "pob_total",
  "renta_media_hogar",
  "consultorio_local",
  "distancia_hospital",
  "pct_hogares_100mbps"
)]))
```

#### División en muestra de entrenamiento y de prueba


```{r}
set.seed(123)

id_train <- sample(
  1:nrow(datos_xgb),
  size = round(0.8 * nrow(datos_xgb))
)

train_data <- datos_xgb[id_train, ]
test_data  <- datos_xgb[-id_train, ]
```


#### Construcción de la base de entrenamiento para la validación

```{r}
X_train_valid_xgb <- train_data %>%
  transmute(
    log_pob_total = log(pob_total + 1),
    renta_media_hogar = renta_media_hogar,
    consultorio_local = consultorio_local,
    distancia_hospital = distancia_hospital,
    pct_hogares_100mbps = pct_hogares_100mbps
  ) %>%
  as.matrix()
```

#### Variable respuesta de entrenamiento para la validación

```{r}
y_train_valid_xgb <- train_data$precio_m2_alquiler
```

#### Ajuste del modelo XGBoost de validación

```{r}
set.seed(123)

modelo_alquiler_xgb_valid <- xgboost(
  data = X_train_valid_xgb,
  label = y_train_valid_xgb,
  objective = "reg:squarederror",
  nrounds = 100,
  max_depth = 3,
  eta = 0.1,
  subsample = 0.8,
  colsample_bytree = 0.8,
  verbose = 0
)
```

#### Construcción de la base de prueba para la validación

```{r}
X_test_valid_xgb <- test_data %>%
  transmute(
    log_pob_total = log(pob_total + 1),
    renta_media_hogar = renta_media_hogar,
    consultorio_local = consultorio_local,
    distancia_hospital = distancia_hospital,
    pct_hogares_100mbps = pct_hogares_100mbps
  ) %>%
  as.matrix()
```

#### Variable respuesta real de la muestra de prueba

```{r}
y_test_valid_xgb <- test_data$precio_m2_alquiler

```

#### Predicción del modelo sobre la muestra de prueba

```{r}
pred_test_valid_xgb <- predict(modelo_alquiler_xgb_valid, X_test_valid_xgb)

```

#### Comparación entre valor real y valor predicho en la prueba

```{r}
comparacion_xgb <- data.frame(
  nombre_municipio = test_data$nombre_municipio,
  alquiler_real = y_test_valid_xgb,
  alquiler_predicho = round(pred_test_valid_xgb, 1)
)

comparacion_xgb$diferencia <- round(
  comparacion_xgb$alquiler_real - comparacion_xgb$alquiler_predicho,
  2
)

comparacion_xgb$error_absoluto <- round(
  abs(comparacion_xgb$diferencia),
  2
)

comparacion_xgb
```


#### Cálculo de métricas de error de la prueba

```{r}
mae_xgb <- mean(comparacion_xgb$error_absoluto)

rmse_xgb <- sqrt(mean(
  (comparacion_xgb$alquiler_real - comparacion_xgb$alquiler_predicho)^2
))

mae_xgb
rmse_xgb
```

#### Ordenar los municipios donde más falla el modelo en la prueba

```{r}
comparacion_xgb <- comparacion_xgb[order(-comparacion_xgb$error_absoluto), ]

comparacion_xgb
```

#### Construcción de la base de entrenamiento final con el 100% de los municipios con alquiler conocido

```{r}
X_train_final_xgb <- municipios_bizkaia_base %>%
  filter(!is.na(precio_m2_alquiler)) %>%
  transmute(
    log_pob_total = log(pob_total + 1),
    renta_media_hogar = renta_media_hogar,
    consultorio_local = consultorio_local,
    distancia_hospital = distancia_hospital,
    pct_hogares_100mbps = pct_hogares_100mbps
  ) %>%
  as.matrix()
```

#### Variable respuesta del modelo final

```{r}
y_train_final_xgb <- municipios_bizkaia_base %>%
  filter(!is.na(precio_m2_alquiler)) %>%
  pull(precio_m2_alquiler)
```

#### Ajuste del modelo final con XGBoost

```{r}
set.seed(123)

modelo_alquiler_xgb_final <- xgboost(
  data = X_train_final_xgb,
  label = y_train_final_xgb,
  objective = "reg:squarederror",
  nrounds = 100,
  max_depth = 3,
  eta = 0.1,
  subsample = 0.8,
  colsample_bytree = 0.8,
  verbose = 0
)
```

#### Identificación de los municipios con alquiler faltante antes de imputar

```{r}
municipios_bizkaia_base$alquiler_faltaba <- is.na(municipios_bizkaia_base$precio_m2_alquiler)

```

#### Construcción de la base para predecir los valores faltantes reales

```{r}
X_pred_final_xgb <- municipios_bizkaia_base %>%
  filter(is.na(precio_m2_alquiler)) %>%
  transmute(
    log_pob_total = log(pob_total + 1),
    renta_media_hogar = renta_media_hogar,
    consultorio_local = consultorio_local,
    distancia_hospital = distancia_hospital,
    pct_hogares_100mbps = pct_hogares_100mbps
  ) %>%
  as.matrix()
```

#### Imputación directa de los valores faltantes de alquiler

```{r}
municipios_bizkaia_base$precio_m2_alquiler[
  is.na(municipios_bizkaia_base$precio_m2_alquiler)
] <- round(
  predict(modelo_alquiler_xgb_final, X_pred_final_xgb),
  1
)
```

#### Cálculo de esfuerzo_alquiler tras la imputación

```{r}
municipios_bizkaia_base$esfuerzo_alquiler <- 
  ((municipios_bizkaia_base$precio_m2_alquiler * 80) / 
     (municipios_bizkaia_base$renta_media_hogar / 12)) * 100
```


#### Comprobación de los valores imputados

```{r}
municipios_bizkaia_base %>%
  filter(alquiler_faltaba) %>%
  select(nombre_municipio, precio_m2_alquiler, esfuerzo_alquiler)
```

#### Eliminación de variable auxiliar creada durante la imputación


```{r}
municipios_bizkaia_base <- municipios_bizkaia_base %>%
  select(-alquiler_faltaba)
```

### Imputación del % de estudios superiores

#### Selección de los municipios con `pct_estudios_sup` conocido para entrenar el modelo
  
```{r}
datos_xgb_estudios <- municipios_bizkaia_base %>%
  filter(!is.na(pct_estudios_sup))
```

#### Comprobación rápida de faltantes en las variables explicativas

```{r}
colSums(is.na(datos_xgb_estudios[, c(
  "pob_total",
  "renta_media_hogar",
  "consultorio_local",
  "distancia_hospital",
  "pct_hogares_100mbps",
  "precio_m2_alquiler"
)]))
```

#### División en muestra de entrenamiento y de prueba

```{r}
set.seed(123)

id_train_estudios <- sample(
  1:nrow(datos_xgb_estudios),
  size = round(0.8 * nrow(datos_xgb_estudios))
)

train_data_estudios <- datos_xgb_estudios[id_train_estudios, ]
test_data_estudios  <- datos_xgb_estudios[-id_train_estudios, ]
```

#### Construcción de la base de entrenamiento para la validación

```{r}
X_train_estudios_xgb <- train_data_estudios %>%
  transmute(
    log_pob_total = log(pob_total + 1),
    renta_media_hogar = renta_media_hogar,
    consultorio_local = consultorio_local,
    distancia_hospital = distancia_hospital,
    pct_hogares_100mbps = pct_hogares_100mbps,
    precio_m2_alquiler = precio_m2_alquiler
  ) %>%
  as.matrix()
```

#### Variable respuesta de entrenamiento para la validación

```{r}
y_train_estudios_xgb <- train_data_estudios$pct_estudios_sup
```

#### Ajuste del modelo XGBoost de validación

```{r}
set.seed(123)

modelo_estudios_xgb_valid <- xgboost(
  data = X_train_estudios_xgb,
  label = y_train_estudios_xgb,
  objective = "reg:squarederror",
  nrounds = 100,
  max_depth = 3,
  eta = 0.1,
  subsample = 0.8,
  colsample_bytree = 0.8,
  verbose = 0
)
```

#### Construcción de la base de prueba para la validación

```{r}
X_test_estudios_xgb <- test_data_estudios %>%
  transmute(
    log_pob_total = log(pob_total + 1),
    renta_media_hogar = renta_media_hogar,
    consultorio_local = consultorio_local,
    distancia_hospital = distancia_hospital,
    pct_hogares_100mbps = pct_hogares_100mbps,
    precio_m2_alquiler = precio_m2_alquiler
  ) %>%
  as.matrix()
```

#### Variable respuesta real de la muestra de prueba

```{r}
y_test_estudios_xgb <- test_data_estudios$pct_estudios_sup
```

#### Predicción del modelo sobre la muestra de prueba

```{r}
pred_test_estudios_xgb <- predict(modelo_estudios_xgb_valid, X_test_estudios_xgb)
```

#### Comparación entre valor real y valor predicho en la prueba

```{r}
comparacion_estudios_xgb <- data.frame(
  nombre_municipio = test_data_estudios$nombre_municipio,
  estudios_real = y_test_estudios_xgb,
  estudios_predicho = round(pred_test_estudios_xgb, 1)
)

comparacion_estudios_xgb$diferencia <- round(
  comparacion_estudios_xgb$estudios_real - comparacion_estudios_xgb$estudios_predicho,
  2
)

comparacion_estudios_xgb$error_absoluto <- round(
  abs(comparacion_estudios_xgb$diferencia),
  2
)

comparacion_estudios_xgb
```

#### Cálculo de métricas de error de la prueba

```{r}
mae_estudios_xgb <- mean(comparacion_estudios_xgb$error_absoluto)

rmse_estudios_xgb <- sqrt(mean(
  (comparacion_estudios_xgb$estudios_real - comparacion_estudios_xgb$estudios_predicho)^2
))

mae_estudios_xgb
rmse_estudios_xgb
```

#### Ordenar los municipios donde más falla el modelo en la prueba

```{r}
comparacion_estudios_xgb <- comparacion_estudios_xgb[order(-comparacion_estudios_xgb$error_absoluto), ]

comparacion_estudios_xgb
```

#### Construcción de la base de entrenamiento final con el 100% de los municipios con `pct_estudios_sup` conocido

```{r}
X_train_final_estudios_xgb <- municipios_bizkaia_base %>%
  filter(!is.na(pct_estudios_sup)) %>%
  transmute(
    log_pob_total = log(pob_total + 1),
    renta_media_hogar = renta_media_hogar,
    consultorio_local = consultorio_local,
    distancia_hospital = distancia_hospital,
    pct_hogares_100mbps = pct_hogares_100mbps,
    precio_m2_alquiler = precio_m2_alquiler
  ) %>%
  as.matrix()
```

#### Variable respuesta del modelo final

```{r}
y_train_final_estudios_xgb <- municipios_bizkaia_base %>%
  filter(!is.na(pct_estudios_sup)) %>%
  pull(pct_estudios_sup)
```

#### Ajuste del modelo final con XGBoost

```{r}
set.seed(123)

modelo_estudios_xgb_final <- xgboost(
  data = X_train_final_estudios_xgb,
  label = y_train_final_estudios_xgb,
  objective = "reg:squarederror",
  nrounds = 100,
  max_depth = 3,
  eta = 0.1,
  subsample = 0.8,
  colsample_bytree = 0.8,
  verbose = 0
)
```

#### Identificación de los municipios con `pct_estudios_sup` faltante antes de imputar

```{r}
municipios_bizkaia_base$estudios_faltaban <- is.na(municipios_bizkaia_base$pct_estudios_sup)
```

#### Construcción de la base para predecir los valores faltantes reales

```{r}
X_pred_final_estudios_xgb <- municipios_bizkaia_base %>%
  filter(is.na(pct_estudios_sup)) %>%
  transmute(
    log_pob_total = log(pob_total + 1),
    renta_media_hogar = renta_media_hogar,
    consultorio_local = consultorio_local,
    distancia_hospital = distancia_hospital,
    pct_hogares_100mbps = pct_hogares_100mbps,
    precio_m2_alquiler = precio_m2_alquiler
  ) %>%
  as.matrix()
```

#### Imputación directa de los valores faltantes de `pct_estudios_sup`

```{r}
municipios_bizkaia_base$pct_estudios_sup[
  is.na(municipios_bizkaia_base$pct_estudios_sup)
] <- round(
  predict(modelo_estudios_xgb_final, X_pred_final_estudios_xgb),
  1
)
```

#### Comprobación rápida de los valores imputados

```{r}
municipios_bizkaia_base %>%
  filter(estudios_faltaban) %>%
  select(nombre_municipio, pct_estudios_sup)
```


### Revisión de valores atípicos 
```{r}
boxplot(municipios_bizkaia_base$pct_extranjeros,
        main = "Boxplot de pct_extranjeros")

boxplot(municipios_bizkaia_base$indice_envejecimiento,
        main = "Boxplot de indice_envejecimiento")

boxplot(municipios_bizkaia_base$pct_estudios_sup,
        main = "Boxplot de pct_estudios_sup")

boxplot(municipios_bizkaia_base$ratio_colegios,
        main = "Boxplot de ratio_colegios")

boxplot(municipios_bizkaia_base$distancia_centro_educativo,
        main = "Boxplot de distancia_centro_educativo")

boxplot(municipios_bizkaia_base$ratio_centros_salud,
        main = "Boxplot de ratio_centros_salud")

boxplot(municipios_bizkaia_base$ratio_hospital,
        main = "Boxplot de ratio_hospital")

boxplot(municipios_bizkaia_base$distancia_hospital,
        main = "Boxplot de distancia_hospital")

boxplot(municipios_bizkaia_base$renta_media_hogar,
        main = "Boxplot de renta_media_hogar")

boxplot(municipios_bizkaia_base$esfuerzo_alquiler,
        main = "Boxplot de esfuerzo_alquiler")

boxplot(municipios_bizkaia_base$pct_hogares_100mbps,
        main = "Boxplot de pct_hogares_100mbps")

boxplot(municipios_bizkaia_base$pct_contratos_agricultura,
        main = "Boxplot de pct_contratos_agricultura")

boxplot(municipios_bizkaia_base$pct_contratos_industria,
        main = "Boxplot de pct_contratos_industria")

boxplot(municipios_bizkaia_base$pct_contratos_construccion,
        main = "Boxplot de pct_contratos_construccion")
```
En general, los diagramas de caja muestran la presencia de valores atípicos en varias de las variables seleccionadas para clustering. Los casos más claros aparecen en *indice_envejecimiento*, *distancia_centro_educativo*, *ratio_centros_salud*, *ratio_hospital*, *distancia_hospital* y *esfuerzo_alquiler*. También se observan valores extremos en las variables de estructura productiva, especialmente en *pct_contratos_agricultura* y *pct_contratos_industria*, y de forma más moderada en *pct_contratos_construccion*. Por el contrario, variables como *pct_extranjeros*, *pct_estudios_sup*, *ratio_colegios*, *renta_media_hogar* y *pct_hogares_100mbps* presentan distribuciones más concentradas y apenas muestran valores atípicos. En conjunto, estos casos extremos parecen reflejar municipios con perfiles muy diferenciados, más que errores en la construcción de la base.

### Distribución de variables numéricas
```{r}
hist(municipios_bizkaia_base$pct_extranjeros,
     main = "Histograma de pct_extranjeros",
     xlab = "pct_extranjeros")

hist(municipios_bizkaia_base$indice_envejecimiento,
     main = "Histograma de indice_envejecimiento",
     xlab = "indice_envejecimiento")

hist(municipios_bizkaia_base$pct_estudios_sup,
     main = "Histograma de pct_estudios_sup",
     xlab = "pct_estudios_sup")

hist(municipios_bizkaia_base$ratio_colegios,
     main = "Histograma de ratio_colegios",
     xlab = "ratio_colegios")

hist(municipios_bizkaia_base$distancia_centro_educativo,
     main = "Histograma de distancia_centro_educativo",
     xlab = "distancia_centro_educativo")

hist(municipios_bizkaia_base$ratio_centros_salud,
     main = "Histograma de ratio_centros_salud",
     xlab = "ratio_centros_salud")

hist(municipios_bizkaia_base$ratio_hospital,
     main = "Histograma de ratio_hospital",
     xlab = "ratio_hospital")

hist(municipios_bizkaia_base$distancia_hospital,
     main = "Histograma de distancia_hospital",
     xlab = "distancia_hospital")

hist(municipios_bizkaia_base$renta_media_hogar,
     main = "Histograma de renta_media_hogar",
     xlab = "renta_media_hogar")

hist(municipios_bizkaia_base$esfuerzo_alquiler,
     main = "Histograma de esfuerzo_alquiler",
     xlab = "esfuerzo_alquiler")

hist(municipios_bizkaia_base$pct_hogares_100mbps,
     main = "Histograma de pct_hogares_100mbps",
     xlab = "pct_hogares_100mbps")

hist(municipios_bizkaia_base$pct_contratos_agricultura,
     main = "Histograma de pct_contratos_agricultura",
     xlab = "pct_contratos_agricultura")

hist(municipios_bizkaia_base$pct_contratos_industria,
     main = "Histograma de pct_contratos_industria",
     xlab = "pct_contratos_industria")

hist(municipios_bizkaia_base$pct_contratos_construccion,
     main = "Histograma de pct_contratos_construccion",
     xlab = "pct_contratos_construccion")
```

Los histogramas muestran que las variables seleccionadas para el clustering presentan distribuciones heterogéneas, algo esperable porque recogen dimensiones distintas del perfil municipal. Variables como *pct_extranjeros*, *pct_estudios_sup* y *renta_media_hogar* presentan distribuciones relativamente más concentradas, mientras que *esfuerzo_alquiler* también se concentra en un rango intermedio, aunque con algo más de dispersión. En cambio, *indice_envejecimiento* muestra una asimetría más acusada hacia la derecha, con la mayor parte de los municipios agrupados en valores intermedios y algún caso claramente más envejecido que se aleja del resto.

Por su parte, variables como *ratio_colegios*, *ratio_centros_salud*, *ratio_hospital* y *distancia_centro_educativo* presentan una fuerte concentración en valores bajos o próximos a cero, junto con unos pocos municipios con valores bastante más elevados. En *distancia_hospital* también se observa una mayor acumulación en distancias reducidas, aunque con una cola a la derecha que refleja la existencia de municipios más alejados de este servicio. De forma similar, *pct_contratos_agricultura*, *pct_contratos_industria* y *pct_contratos_construccion* muestran distribuciones asimétricas hacia la derecha, especialmente en agricultura y construcción, lo que indica que la mayoría de municipios presentan porcentajes bajos y solo algunos destacan por una mayor especialización sectorial.

Finalmente, *pct_hogares_100mbps* se concentra en valores muy altos, cercanos al 100, lo que resulta coherente tanto con la elevada extensión actual de la conectividad digital como con el enfoque del proyecto hacia perfiles residenciales en los que este factor puede ser especialmente relevante, como ocurre en el caso de la población teletrabajadora. En conjunto, estas distribuciones no impiden aplicar técnicas de clustering, aunque sí refuerzan la conveniencia de estandarizar las variables antes de formar los grupos.

### Revisión de variables binarias

```{r}
table(municipios_bizkaia_base$consultorio_local)

table(municipios_bizkaia_base$internet_100mbps_mayor90)
```

En cuanto a las variables binarias, *consultorio_local* sí presenta variabilidad, ya que permite diferenciar entre municipios de Bizkaia que disponen de consultorio local y aquellos que no. En concreto, en la base final hay municipios con valor 0 y municipios con valor 1, por lo que esta variable puede aportar información útil en la caracterización de perfiles municipales. Por su parte, *internet_100mbps_mayor90* toma valor 1 en todos los municipios analizados. Este resultado no supone un inconveniente, sino que es coherente con el planteamiento del proyecto, dado que esta variable se ha utilizado previamente como criterio de selección para centrarse en municipios con alta conectividad digital, un aspecto especialmente relevante para el perfil de población teletrabajadora.

### Relaciones entre variables

En esta fase del AED no se profundiza en las relaciones bivariantes entre las variables seleccionadas, ya que dicho análisis se desarrolla de forma específica en el documento de correlaciones. En consecuencia, aquí se ha priorizado la revisión individual de cada variable, atendiendo a su completitud, distribución y posibles valores atípicos. El estudio posterior de las correlaciones permitirá valorar con mayor precisión el grado de asociación entre variables y la posible existencia de redundancias antes de aplicar el clustering.

### Conclusión

El análisis exploratorio realizado sobre las variables seleccionadas para clustering muestra que los municipios de Vizcaya presentan una notable heterogeneidad en dimensiones como la estructura demográfica, el nivel educativo, el acceso a servicios, la conectividad digital, la especialización productiva y el mercado de la vivienda. En conjunto, las variables analizadas presentan capacidad para diferenciar perfiles municipales, aunque varias de ellas muestran asimetrías y algunos valores extremos, algo coherente con la diversidad territorial existente. Por ello, la base final construida se considera adecuada para abordar posteriormente la caracterización de municipios planteada en el proyecto.


## GUARDADO DE LA BASE FINAL

### Exportación del dataset final

```{r}
write.csv(municipios_bizkaia_base, "../../datasets/vizcaya-bilbao/municipios_vizcaya_base_final.csv", row.names = FALSE)
```
