---
title: "modificacion_censo_distritos_bilbao"
author: "Emma Torres"
date: "2026-04-01"
output: html_document
---

```{r setup, include=FALSE}
knitr::opts_chunk$set(echo = TRUE)
```

## Preparaciones iniciales

### Cargamos los paquetes

```{r}
library(dplyr)
library(tidyr)
```

## Lectura de las bases de datos

### Leemos la base del censo de distritos de Bilbao

Esta base tiene una estructura algo especial: las dos primeras filas actúan como cabecera descriptiva y después empiezan los datos. Por eso la leemos sin cabecera (`header = FALSE`).

Además, el fichero usa `;` como separador.

```{r}
censo_bilbao_raw <- read.csv(
  "censo_distritos_bilbao.csv",
  sep = ";",
  header = FALSE,
  stringsAsFactors = FALSE,
  check.names = FALSE,
  fileEncoding = "latin1"
)

head(censo_bilbao_raw, 3)
dim(censo_bilbao_raw)
```

### Leemos la base con el listado de nombres de distrito

Esta segunda base sí tiene cabecera y contiene el código y el nombre del distrito. También usa `;` como separador.

```{r}
listado_distritos_bilbao <- read.csv(
  "nombre_distritos_bilbao.csv",
  sep = ";",
  stringsAsFactors = FALSE,
  check.names = FALSE,
  fileEncoding = "UTF-8"
)

head(listado_distritos_bilbao)
dim(listado_distritos_bilbao)
```

## Exploración inicial

### Revisamos la estructura de ambas bases

Hacemos una comprobación inicial de dimensiones, nombres y estructura, como en los ejemplos de introducción a R.

```{r}
nrow(censo_bilbao_raw)
ncol(censo_bilbao_raw)
str(censo_bilbao_raw)

nrow(listado_distritos_bilbao)
ncol(listado_distritos_bilbao)
str(listado_distritos_bilbao)
```

## Preparación de la base del censo

### Eliminamos las dos primeras filas descriptivas

La primera fila contiene las edades y la segunda fila contiene las etiquetas de sexo. Los datos reales empiezan a partir de la tercera fila.

```{r}
censo_bilbao <- censo_bilbao_raw[-c(1, 2), ]
dim(censo_bilbao)
head(censo_bilbao[, 1:10])
```

### Construimos nombres de columnas claros

La base del censo tiene:

- `4` primeras columnas de identificación
- después, dos columnas por cada edad: una de hombres y otra de mujeres
- edades desde `0` hasta `110` y una última categoría de `110_mas`

Vamos a renombrar todas esas columnas para poder trabajar de forma cómoda.

```{r}
edades <- c(0:110, "110_mas")

columnas_edad <- as.vector(rbind(
  paste0("edad_", edades, "_hombre"),
  paste0("edad_", edades, "_mujer")
))

nombres_columnas <- c(
  "cod_distrito",
  "cod_barrio",
  "barrio",
  "auzoa",
  columnas_edad
)

colnames(censo_bilbao) <- nombres_columnas

head(colnames(censo_bilbao), 12)
tail(colnames(censo_bilbao), 12)
```

### Convertimos las columnas al tipo correcto

Pasamos los códigos a numéricos y también todas las columnas de edades, porque ahora mismo se han leído como texto.

```{r}
censo_bilbao <- censo_bilbao %>%
  mutate(
    cod_distrito = as.integer(cod_distrito),
    cod_barrio = as.integer(cod_barrio),
    across(starts_with("edad_"), as.numeric)
  )

str(censo_bilbao[, 1:12])
```

## Preparación de la base de nombres de distrito

### Nos quedamos solo con las columnas útiles

El fichero trae una tercera columna vacía por el separador final, así que la eliminamos y renombramos las dos columnas importantes.

```{r}
listado_distritos_bilbao <- listado_distritos_bilbao %>%
  select(where(~ !all(is.na(.)))) %>%
  select(1:2) %>%
  rename(
    cod_distrito = TDIS_COD_DISEST,
    nombre_distrito = TDIS_DES_DISEST
  ) %>%
  mutate(cod_distrito = as.integer(cod_distrito))

head(listado_distritos_bilbao)
str(listado_distritos_bilbao)
```

## Agrupación de edades

### Definimos qué columnas pertenecen a cada grupo de edad

Queremos construir estos tres grupos:

- `0-15`
- `16-64`
- `65 y más`

Como para cada edad hay dos columnas, una de hombres y una de mujeres, vamos a generar automáticamente la lista de columnas de cada tramo.

```{r}
seleccionar_columnas_edad <- function(vector_edades) {
  as.vector(rbind(
    paste0("edad_", vector_edades, "_hombre"),
    paste0("edad_", vector_edades, "_mujer")
  ))
}

cols_0_15 <- seleccionar_columnas_edad(0:15)
cols_16_64 <- seleccionar_columnas_edad(16:64)
cols_65_mas <- seleccionar_columnas_edad(c(65:110, "110_mas"))

length(cols_0_15)
length(cols_16_64)
length(cols_65_mas)
```

### Calculamos los tres grupos de edad para cada fila

Primero sumamos, dentro de cada fila, toda la población correspondiente a cada tramo de edad.

```{r}
censo_bilbao_grupos <- censo_bilbao %>%
  mutate(
    pob_0_15 = rowSums(across(all_of(cols_0_15)), na.rm = TRUE),
    pob_16_64 = rowSums(across(all_of(cols_16_64)), na.rm = TRUE),
    pob_65_mas = rowSums(across(all_of(cols_65_mas)), na.rm = TRUE)
  )

head(censo_bilbao_grupos %>%
       select(cod_distrito, cod_barrio, barrio, pob_0_15, pob_16_64, pob_65_mas))
```

### Agregamos la información a nivel de distrito

La base del censo está a nivel de barrio dentro de distrito, así que ahora sumamos los barrios que pertenecen al mismo distrito para obtener una sola fila por distrito.

```{r}
censo_distritos_bilbao <- censo_bilbao_grupos %>%
  group_by(cod_distrito) %>%
  summarise(
    pob_0_15 = sum(pob_0_15, na.rm = TRUE),
    pob_16_64 = sum(pob_16_64, na.rm = TRUE),
    pob_65_mas = sum(pob_65_mas, na.rm = TRUE),
    .groups = "drop"
  ) %>%
  mutate(
    pob_total = pob_0_15 + pob_16_64 + pob_65_mas
  )

censo_distritos_bilbao
```

## Unión de las dos bases de datos

### Unimos por el código de distrito

Ahora hacemos la unión entre:

- la tabla de nombres de distrito
- la tabla del censo ya agregada por distrito

```{r}
dataset_final_bilbao <- listado_distritos_bilbao %>%
  left_join(censo_distritos_bilbao, by = "cod_distrito") %>%
  arrange(cod_distrito)

dataset_final_bilbao
```

## Comprobaciones finales

### Comprobamos dimensiones y estructura del resultado

Aquí verificamos que el resultado final tiene una fila por distrito y las variables que queríamos construir.

```{r}
dim(dataset_final_bilbao)
nrow(dataset_final_bilbao)
ncol(dataset_final_bilbao)
str(dataset_final_bilbao)
```

### Comprobamos si hay distritos sin emparejar

Estas comprobaciones sirven para ver si algún código aparece en una base pero no en la otra.

```{r}
anti_join(listado_distritos_bilbao, censo_distritos_bilbao, by = "cod_distrito")
anti_join(censo_distritos_bilbao, listado_distritos_bilbao, by = "cod_distrito")
```

### Comprobamos el total de población agregado

Esto nos ayuda a revisar que la suma de los tres grupos de edad está bien calculada.

```{r}
sum(dataset_final_bilbao$pob_0_15, na.rm = TRUE)
sum(dataset_final_bilbao$pob_16_64, na.rm = TRUE)
sum(dataset_final_bilbao$pob_65_mas, na.rm = TRUE)
sum(dataset_final_bilbao$pob_total, na.rm = TRUE)
```

## Resultado final

### Visualizamos el dataset final

```{r}
dataset_final_bilbao
```

### Guardamos el resultado en un csv nuevo

```{r}
write.csv(
  dataset_final_bilbao,
  "dataset_distritos_bilbao_agrupado.csv",
  row.names = FALSE,
  fileEncoding = "UTF-8"
)
```

