---
title: "R Notebook"
output: html_notebook
---

# SCRIPT 1 — Geocodificación de municipios (Bizkaia y Valencia)

-   Fuente: censo_municipios_bizkaia.csv / censo_municipios_valencia.csv

-   Output: datasets/municipios_bizkaia_coords.csv

-   datasets/municipios_valencia_coords.csv

-   API: Nominatim (OpenStreetMap) — sin key, gratuita

1.  Cargamos las librerías necesarias que vamos a necesitar:

```{r}
library(tidyverse) #Leer, limpiar, transformar datos
library(httr) #Llamar a Nominatim para las coordenadas
library(jsonlite) #Leer la respuesta JSON
```

2.  Fijamos las rutas de entrada (bases de datos) y de salida (datasets hechos)

```{r}
ruta_crudo_vizcaya   <- "../bases_de_datos/censo_municipios_bizkaia.csv"
ruta_crudo_valencia  <- "../bases_de_datos/censo_municipios_valencia.csv"
ruta_output_vizcaya  <- "../datasets/municipios_vizcaya_coords.csv"
ruta_output_valencia <- "../datasets/municipios_valencia_coords.csv"
```

3.  Creamos la función para extraer los municipios y limpiarlos (aparecen como "CP + nombre del municipio)

```{r}
extraer_municipios <- function(ruta_csv, nombre_provincia) {
  
  read_delim(ruta_csv, delim = ";", show_col_types = FALSE) |>
    # Nos quedamos solo con la columna Municipios y eliminamos las filas vacías
    filter(!is.na(Municipios), Municipios != "") |>
    # Quitamos municipios repetidos
    distinct(Municipios) |>
    # Renombramos la columna original para evitar nombres iguales
    rename(municipio_raw = Municipios) |>
    mutate(
      # Extraemos el código INE a partir de los 5 primeros dígitos
      codigo_ine = str_extract(municipio_raw, "^\\d{5}"),
      # Lo quitamos
      municipio  = str_remove(municipio_raw, "^\\d{5}\\s*") |> str_trim(),
      # Añadimos la provincia como una columna fija
      provincia  = nombre_provincia
    ) |>
    # Seleccionamos únicamente las columnas finales que nos interesan (CP, nombre_municipio, nombre_provincia)
    select(codigo_ine, municipio, provincia)
}

head(extraer_municipios(ruta_crudo_vizcaya, "Bizkaia"), 5)
```

4.  Creamos la función para geocodificar un municipio dado, con Nominatim de OSM

    Devuelve lat, lon y el nombre que devuelve OSM

```{r}
geocodificar_municipio <- function(municipio, provincia, pais = "España") {

  # Construimos la query en formato "municipio, provincia, país"
  query <- paste(municipio, provincia, pais, sep = ", ")

  # Hacemos la petición a la API
  resp <- GET(
    url = "https://nominatim.openstreetmap.org/search",
    query = list(
      q = query,
      format = "json",
      limit = 1,
      countrycodes = "es"
    ),
    add_headers(`User-Agent` = "ProyectoIICiudadVsPueblo")
  )

  # Convertimos la respuesta
  resultado <- fromJSON(content(resp, "text", encoding = "UTF-8"))

  # Extraemos latitud y longitud
  tibble(
    lat = as.numeric(resultado$lat[1]),
    lon = as.numeric(resultado$lon[1])
  )
}

# Prueba con Bilbao
geocodificar_municipio("Bilbao", "Bizkaia")
```

5.  Creamos la función para geocodificar una lista dada de municipios
    -   Creamos una función que recorre todos los municipios de un dataframe y les aplica la función de geocodificación uno a uno

```{r}
geocodificar_lista <- function(df_municipios) {
  
  # Guardamos el número total de municipios para mostrar progreso
  total <- nrow(df_municipios)
  cat(sprintf("Geocodificando %d municipios...\n", total))
  
  # Creamos una lista vacía donde iremos guardando los resultados
  resultados <- vector("list", total)
  
  # Recorremos los municipios fila a fila
  for (i in seq_len(total)) {
    cat(sprintf("%d/%d %s\n", i, total, df_municipios$municipio[i]))
    
    resultados[[i]] <- geocodificar_municipio(
      municipio = df_municipios$municipio[i],
      provincia = df_municipios$provincia[i]
    )
    
    # Esperamos 1 segundo entre peticiones para respetar el límite de Nominatim
    Sys.sleep(1)
  }
  
  # Unimos el dataframe original con las coordenadas obtenidas
  bind_cols(df_municipios, bind_rows(resultados))
}
```

6.  Ejecutamos la función para Vizcaya primero

```{r}
cat("--------- VIZCAYA --------\n")

# Extraemos y limpiamos el listado de municipios de Vizcaya
municipios_vizcaya <- extraer_municipios(ruta_crudo_vizcaya, "Bizkaia")

# Aplicamos la geocodificación a todos los municipios
coords_vizcaya <- geocodificar_lista(municipios_vizcaya)
```

7.  Ejecutamos la función para Valencia

```{r}
cat("========== VALENCIA ==========\n")

# Extraemos y limpiamos el listado de municipios de Bizkaia
municipios_valencia <- extraer_municipios(ruta_crudo_valencia, "Valencia")

# Aplicamos la geocodificación a todos los municipios
coords_valencia <- geocodificar_lista(municipios_valencia)
```

8.  Guardamos los archivos en cvs en la ruta que dimos

```{r}
#csv de Vizcaya
write_csv(coords_vizcaya, ruta_output_vizcaya)

#csv de Valencia
write_csv(coords_valencia, ruta_output_valencia)
```
