---
title: "2."
output: html_notebook
---

# SCRIPT 2 — Geocodificación de hospitales y centros educativos

En este segundo script geocodificamos los servicios que después utilizaremos para calcular la accesibilidad territorial de cada municipio. En concreto, trabajamos con dos tipos de equipamientos: hospitales y centros educativos. Para ello, partimos de las bases de datos crudas de Vizcaya y Valencia, limpiamos las variables mínimas necesarias para geocodificar cada registro y, a continuación, consultamos la API de Nominatim para obtener sus coordenadas geográficas. En el caso de educación, no consideramos todos los centros de la base, sino únicamente aquellos vinculados con educación primaria y secundaria, ya que son los que utilizaremos después en las variables `num_colegios`, `ratio_colegios` y `distancia_centro_educativo`. El resultado final del script son cuatro datasets geocodificados: hospitales de Vizcaya, hospitales de Valencia, centros educativos de Vizcaya y centros educativos de Valencia.

1.  Cargamos las librerías que necesitaremos

```{r}
library(tidyverse) #Leer, limpiar, transformar datos
library(httr) #Llamar a Nominatim para las coordenadas
library(jsonlite) #Leer la respuesta JSON
library(readxl) #Leer los archivos .xls
```

2.  Fijamos las rutas de entrada (bases de datos) y de salida (datasets hechos)

```{r}
#Entrada
ruta_hospitales_bizkaia  <- "../../bases_de_datos/sanidad/hospitales_bizkaia.csv"
ruta_hospitales_valencia <- "../../bases_de_datos/sanidad/hospitales_valencia.csv"

ruta_centros_bizkaia     <- "../../bases_de_datos/educacion/listado_centros_bizkaia.xls"
ruta_centros_valencia    <- "../../bases_de_datos/educacion/listado_centros_valencia.xls"

#Salida
ruta_output_hospitales_bizkaia  <- "../../datasets/vizcaya-bilbao/hospitales_vizcaya_coords.csv"
ruta_output_hospitales_valencia <- "../../datasets/valencia/hospitales_valencia_coords.csv"

ruta_output_centros_bizkaia     <- "../../datasets/vizcaya-bilbao/centros_educativos_vizcaya_coords.csv"
ruta_output_centros_valencia    <- "../../datasets/valencia/centros_educativos_valencia_coords.csv"
```

3.  Creamos la función para leer y limpiar la base de hospitales

```{r}
limpiar_hospitales <- function(ruta_csv) {

  read_csv(ruta_csv, show_col_types = FALSE) |>
    filter(
      !is.na(Municipio),
      !is.na(Dirección),
      !is.na(`Código Postal`)
    ) |>
    transmute(
      # Construimos un nombre identificativo del hospital
      nombre_hospital = paste("Hospital", Municipio, sep = " - "),

      # Conservamos la dirección original
      direccion = str_squish(Dirección),

      # Creamos una dirección limpia para la geocodificación
      direccion_limpia = Direccion <- as.character(Dirección) |>
        str_replace(",.*", "") |>
        str_replace("^Avenida\\s+Avda\\.?\\s*", "Avenida ") |>
        str_replace("^Calle\\s+", "") |>
        str_squish(),

      # Normalizamos código postal y municipio
      codigo_postal = str_pad(as.character(`Código Postal`), width = 5, pad = "0"),
      municipio = str_squish(Municipio)
    ) |>
    distinct(direccion_limpia, codigo_postal, municipio, .keep_all = TRUE)
}
```

4.  Creamos la función para limpiar los centros educativos

```{r}
# Creamos una función para leer y limpiar la base de centros educativos
# y quedarnos solo con los centros relevantes para nuestro análisis
limpiar_centros_educativos <- function(ruta_xls) {

  read_xls(ruta_xls, sheet = "Listado de centros") |>
    filter(
      !is.na(PROVINCIA),
      !is.na(LOCALIDAD),
      !is.na(DOMICILIO),
      !is.na(`CÓD POSTAL`)
    ) |>
    
    # Filtramos únicamente los tipos de centros educativos que nos interesan
    # para el cálculo del número y ratio de colegios
    filter(
      `DENOMINACIÓN GENÉRICA` %in% c(
        "Colegio Rural Agrupado",
        "Instituto de Educación Secundaria",
        "Colegio de Educación Infantil y Primaria",
        "Centro Privado de Educación Infantil Primaria y Secundaria",
        "Centro Privado de Educación Infantil y Primaria",
        "Centro Privado de Educación Secundaria",
        "Colegio de Educación Primaria"
      )
    ) |>
    
    transmute(
      # Usamos la denominación específica como nombre del centro
      nombre_centro = coalesce(
        as.character(`DENOMINACIÓN ESPECÍFICA`),
        as.character(`DENOMINACIÓN GENÉRICA`)
      ) |> str_squish(),

      # Normalizamos dirección, código postal y municipio
      direccion = as.character(DOMICILIO) |> str_squish(),
      codigo_postal = as.character(`CÓD POSTAL`) |> str_pad(width = 5, pad = "0"),
      municipio = as.character(LOCALIDAD) |> str_squish()
    ) |>
    
    # Eliminamos duplicados por nombre + dirección
    distinct(nombre_centro, direccion, municipio, .keep_all = TRUE)
}

head(limpiar_centros_educativos(ruta_centros_bizkaia), 5)
```

5.  Creamos la función para geocodificar UN servicio

```{r}
geocodificar_servicio <- function(direccion_limpia, codigo_postal, municipio, pais = "España") {

  # Construimos la query compacta
  query <- paste(direccion_limpia, codigo_postal, municipio, pais, sep = ", ")

  # Hacemos la petición a la API
  resp <- tryCatch({
    GET(
      url = "https://nominatim.openstreetmap.org/search",
      query = list(
        q = query,
        format = "jsonv2",
        limit = 1,
        countrycodes = "es"
      ),
      add_headers(`User-Agent` = "ProyectoIICiudadVsPueblo")
    )
  }, error = function(e) NULL)

  # Si falla la petición, devolvemos una fila con NA
  if (is.null(resp) || http_error(resp)) {
    return(
      tibble(
        lat = NA_real_,
        lon = NA_real_,
        osm_display = NA_character_,
        query_usada = query
      )
    )
  }

  # Convertimos la respuesta
  resultado <- fromJSON(content(resp, "text", encoding = "UTF-8"))

  # Si no hay resultados, devolvemos una fila con NA
  if (length(resultado) == 0 || nrow(as.data.frame(resultado)) == 0) {
    return(
      tibble(
        lat = NA_real_,
        lon = NA_real_,
        osm_display = NA_character_,
        query_usada = query
      )
    )
  }

  # Si sí hay resultado, extraemos la primera coincidencia
  tibble(
    lat = as.numeric(resultado$lat[1]),
    lon = as.numeric(resultado$lon[1]),
    osm_display = resultado$display_name[1],
    query_usada = query
  )
}
```

6.  Creamos la función para geocodificar una lista de servicios

```{r}
geocodificar_lista_servicios <- function(df_servicios) {

  # Guardamos el número total de servicios para mostrar el progreso
  total <- nrow(df_servicios)
  cat(sprintf("Geocodificando %d servicios...\n", total))

  # Preparamos una lista vacía donde iremos guardando los resultados
  resultados <- vector("list", total)

  # Detectamos automáticamente qué columna identificadora tiene el dataset
  columna_nombre <- case_when(
    "nombre_hospital" %in% names(df_servicios) ~ "nombre_hospital",
    "nombre_centro" %in% names(df_servicios) ~ "nombre_centro",
    TRUE ~ NA_character_
  )

  # Recorremos los servicios uno a uno
  for (i in seq_len(total)) {

    # Mostramos el progreso en consola
    cat(sprintf("  [%d/%d] %s\n", i, total, df_servicios[[columna_nombre]][i]))

    resultados[[i]] <- geocodificar_servicio(
      direccion_limpia = df_servicios$direccion_limpia[i],
      codigo_postal = df_servicios$codigo_postal[i],
      municipio = df_servicios$municipio[i]
    )

    # Esperamos 1 segundo entre peticiones para respetar el uso de Nominatim
    Sys.sleep(1)
  }

  # Unimos el dataset original con las coordenadas obtenidas
  bind_cols(df_servicios, bind_rows(resultados))
}

test <- head(limpiar_hospitales(ruta_hospitales_bizkaia), 5)

geocodificar_lista_servicios(test) |>
  select(nombre_hospital, direccion_limpia, codigo_postal, municipio, lat, lon, osm_display)
```

7.  Geocodificamos los hospitales de Vizcaya

```{r}
# Leemos y limpiamos la base de hospitales de Vizcaya
hospitales_bizkaia <- limpiar_hospitales(ruta_hospitales_bizkaia)

# Aplicamos la geocodificación a todos los hospitales
hospitales_bizkaia_coords <- geocodificar_lista_servicios(hospitales_bizkaia)

# Mostramos las primeras filas para comprobar el resultado
head(hospitales_bizkaia_coords, 5)

# Prueba rápida
hospitales_bizkaia_coords |>
  select(nombre_hospital, municipio, lat, lon) |>
  head(5)
```
Imputamos manualmente los faltantes:
```{r}
hospitales_bizkaia_coords <- read_delim(
  ruta_output_hospitales_bizkaia,
  delim = ";",
  show_col_types = FALSE
)

hospitales_bizkaia_coords[2,  c("lat", "lon")] <- list(43.2969436, -2.9934568)
hospitales_bizkaia_coords[3,  c("lat", "lon")] <- list(43.4226671, -2.7228639)
hospitales_bizkaia_coords[6,  c("lat", "lon")] <- list(43.2684271, -2.9278286)
hospitales_bizkaia_coords[7,  c("lat", "lon")] <- list(43.2631551, -2.9343100)
hospitales_bizkaia_coords[11, c("lat", "lon")] <- list(43.2589214, -2.9422190)
hospitales_bizkaia_coords[12, c("lat", "lon")] <- list(43.2623391, -2.9561522)
hospitales_bizkaia_coords[14, c("lat", "lon")] <- list(43.3296887, -2.9532864)
hospitales_bizkaia_coords[16, c("lat", "lon")] <- list(43.4179462, -2.9438961)
hospitales_bizkaia_coords[17, c("lat", "lon")] <- list(43.3246072, -3.0261722)
hospitales_bizkaia_coords[18, c("lat", "lon")] <- list(43.3246072, -3.0261722)
hospitales_bizkaia_coords[20, c("lat", "lon")] <- list(43.1683335, -2.5499465)
hospitales_bizkaia_coords[21, c("lat", "lon")] <- list(43.2905361, -2.8553542)

hospitales_bizkaia_coords |>
  select(nombre_hospital, municipio, lat, lon) |>
  head(21)
```


8.  Geocodificamos los hospitales de Valencia

```{r}
# Leemos y limpiamos la base de hospitales de Valencia
hospitales_valencia <- limpiar_hospitales(ruta_hospitales_valencia)

# Aplicamos la geocodificación a todos los hospitales
hospitales_valencia_coords <- geocodificar_lista_servicios(hospitales_valencia)

# Mostramos las primeras filas para comprobar el resultado
head(hospitales_valencia_coords, 5)

# Prueba rápida
hospitales_valencia_coords |>
  select(nombre_hospital, municipio, lat, lon) |>
  head(5)
```
Imputamos manualmente los faltantes:
```{r}
hospitales_valencia_coords <- read_delim(
  ruta_output_hospitales_valencia,
  delim = ";",
  show_col_types = FALSE
)

hospitales_valencia_coords[2,  c("lat", "lon")] <- list(39.5785165, -0.4452444)
hospitales_valencia_coords[3,  c("lat", "lon")] <- list(39.5023262, -0.4083376)
hospitales_valencia_coords[4,  c("lat", "lon")] <- list(39.0882347, -0.3552443)
hospitales_valencia_coords[6,  c("lat", "lon")] <- list(38.9727511, -0.1754919)
hospitales_valencia_coords[7,  c("lat", "lon")] <- list(39.5213556, -0.4163800)
hospitales_valencia_coords[8,  c("lat", "lon")] <- list(39.6417234, -0.6193496)
hospitales_valencia_coords[11, c("lat", "lon")] <- list(38.8201688, -0.6030140)
hospitales_valencia_coords[14, c("lat", "lon")] <- list(39.5533971, -0.4810306)
hospitales_valencia_coords[19, c("lat", "lon")] <- list(39.4698763, -0.3504978)
hospitales_valencia_coords[25, c("lat", "lon")] <- list(39.4532418, -0.3948748)
hospitales_valencia_coords[26, c("lat", "lon")] <- list(39.4436988, -0.3760366)
hospitales_valencia_coords[30, c("lat", "lon")] <- list(39.0067380, -0.5102168)

hospitales_valencia_coords |>
  select(nombre_hospital, municipio, lat, lon) |>
  head(35)
```


9.  Geocodificamos los centros educativos de Vizcaya

```{r}
# Leemos y limpiamos la base de centros educativos de Bizkaia
centros_bizkaia <- limpiar_centros_educativos(ruta_centros_bizkaia)

# Si no tenemos direccion_limpia, usamos la dirección original
centros_bizkaia <- centros_bizkaia |>
  mutate(direccion_limpia = direccion)

# Aplicamos la geocodificación a todos los centros educativos
centros_bizkaia_coords <- geocodificar_lista_servicios(centros_bizkaia)

# Mostramos las primeras filas para comprobar el resultado
head(centros_bizkaia_coords, 5)

# Prueba rápida
centros_bizkaia_coords |>
  select(nombre_centro, municipio, lat, lon) |>
  head(5)
```

10. Geocodificamos los centros educativos de Valencia

```{r}
# Leemos y limpiamos la base de centros educativos de Valencia
centros_valencia <- limpiar_centros_educativos(ruta_centros_valencia)

# Si no tenemos direccion_limpia, usamos la dirección original
centros_valencia <- centros_valencia |>
  mutate(direccion_limpia = direccion)

# Aplicamos la geocodificación a todos los centros educativos
centros_valencia_coords <- geocodificar_lista_servicios(centros_valencia)

# Mostramos las primeras filas para comprobar el resultado
head(centros_valencia_coords, 5)

# Prueba rápida
centros_valencia_coords |>
  select(nombre_centro, municipio, lat, lon) |>
  head(5)
```

11. Guardamos los resultados

```{r}
# Nos quedamos solo con las columnas que necesitaremos en el Script 3
hospitales_vizcaya_export <- hospitales_bizkaia_coords |>
  select(nombre_hospital, municipio, lat, lon)

hospitales_valencia_export <- hospitales_valencia_coords |>
  select(nombre_hospital, municipio, lat, lon)

#centros_vizcaya_export <- centros_bizkaia_coords |>
#  select(nombre_centro, municipio, lat, lon)

#centros_valencia_export <- centros_valencia_coords |>
#  select(nombre_centro, municipio, lat, lon)

# Guardamos en formato delimitado por ;
write_delim(hospitales_vizcaya_export, ruta_output_hospitales_bizkaia, delim = ";")
write_delim(hospitales_valencia_export, ruta_output_hospitales_valencia, delim = ";")
#write_delim(centros_vizcaya_export, ruta_output_centros_bizkaia, delim = ";")
#write_delim(centros_valencia_export, ruta_output_centros_valencia, delim = ";")

cat("Archivos guardados correctamente.\n")
```
