---
title: "R Notebook"
output: html_notebook
---

# SCRIPT 3 — Cálculo de distancias de municipios a hospitales y centros educativos

En este tercer script construímos los datasets finales de distancias para Vizcaya y Valencia. Para ello, partimos de los municipios geocodificados y de los servicios geocodificados en el script anterior. Primero estandarizaremos los nombres de municipio para mejorar los cruces textuales. Después, comprobamos si cada municipio ya dispone de hospital o centro educativo propio; si es así, asignamos distancia 0 (está en el propio municipio). En caso contrario, calculamos la distancia euclídea desde el municipio a todos los servicios válidos de su provincia, seleccionamos el más cercano y entonces intentamos obtener la distancia real en coche mediante OSRM. Si no es posible calcular la ruta, utilizamos la distancia euclídea como valor de respaldo. El resultado final son dos tablas, una para Valencia y otra para Vizcaya, con las columnas municipio, distancia_centro_educativo y distancia_hospital.

1.  Cargamos las librerías necesarias para el script

```{r}
# Cargamos las librerías necesarias para leer, limpiar y calcular distancias
library(tidyverse)
library(sf)
library(osrm)

# Fijamos el servidor público de OSRM para calcular distancias en coche
options(
  osrm.server = "https://router.project-osrm.org/",
  osrm.profile = "car"
)
```

2.  Fijamos las rutas de entrada (bases de datos) y de salida (datasets hechos)

```{r}
# Definimos las rutas de entrada
ruta_municipios_vizcaya <- "../datasets/municipios_vizcaya_coords.csv"
ruta_municipios_valencia <- "../datasets/municipios_valencia_coords.csv"

ruta_hospitales_vizcaya <- "../datasets/hospitales_vizcaya_coords.csv"
ruta_hospitales_valencia <- "../datasets/hospitales_valencia_coords.csv"

ruta_centros_vizcaya <- "../datasets/centros_educativos_vizcaya_coords.csv"
ruta_centros_valencia <- "../datasets/centros_educativos_valencia_coords.csv"

# Definimos las rutas de salida
ruta_output_distancias_vizcaya <- "../datasets/dataset_distancias_vizcaya.csv"
ruta_output_distancias_valencia <- "../datasets/dataset_distancias_valencia.csv"
```

3.  Leemos los datasets

```{r}
# Leemos los municipios, que vienen con separador ,
leer_municipios <- function(ruta_csv) {
  read_csv(ruta_csv, show_col_types = FALSE) |>
    transmute(
      municipio,
      lat = as.numeric(lat),
      lon = as.numeric(lon)
    )
}

# Leemos los hospitales, que vienen con separador ; y decimal con coma
leer_hospitales <- function(ruta_csv) {
  read_delim(
    ruta_csv,
    delim = ";",
    show_col_types = FALSE,
    locale = locale(decimal_mark = ","),
    na = c("NA", "")
  ) |>
    transmute(
      nombre_hospital,
      municipio,
      lat = as.numeric(lat),
      lon = as.numeric(lon)
    )
}

# Leemos los centros educativos, que vienen con separador ; y decimal con punto
leer_centros <- function(ruta_csv) {
  read_delim(
    ruta_csv,
    delim = ";",
    show_col_types = FALSE,
    na = c("NA", "")
  ) |>
    transmute(
      nombre_centro,
      municipio,
      lat = as.numeric(lat),
      lon = as.numeric(lon)
    )
}
```

4.  Limpieza y normalización de municipios (csv no admite ciertos caracteres)

```{r}
# Leemos los municipios
municipios_vizcaya <- leer_municipios(ruta_municipios_vizcaya)
municipios_valencia <- leer_municipios(ruta_municipios_valencia)

# Leemos los hospitales
hospitales_vizcaya <- leer_hospitales(ruta_hospitales_vizcaya)
hospitales_valencia <- leer_hospitales(ruta_hospitales_valencia)

# Leemos los centros educativos
centros_vizcaya <- leer_centros(ruta_centros_vizcaya)
centros_valencia <- leer_centros(ruta_centros_valencia)
```

5.  Hacemos las funciones mismo_municipio, distancias_euclideas_km, distancia_coche_km y calcular_distancia_servicio

```{r}
# Creamos una función para normalizar nombres de municipio
normalizar_municipio <- function(x) {
  x |>
    iconv(from = "UTF-8", to = "ASCII//TRANSLIT") |>
    str_to_lower() |>
    str_replace_all("[^a-z0-9]", " ") |>
    str_squish()
}

# Limpiamos los municipios
municipios_vizcaya <- municipios_vizcaya |>
  filter(!is.na(lat), !is.na(lon)) |>
  mutate(municipio_norm = normalizar_municipio(municipio))

municipios_valencia <- municipios_valencia |>
  filter(!is.na(lat), !is.na(lon)) |>
  mutate(municipio_norm = normalizar_municipio(municipio))

# Limpiamos los hospitales
hospitales_vizcaya <- hospitales_vizcaya |>
  filter(!is.na(lat), !is.na(lon)) |>
  mutate(municipio_norm = normalizar_municipio(municipio))

hospitales_valencia <- hospitales_valencia |>
  filter(!is.na(lat), !is.na(lon)) |>
  mutate(municipio_norm = normalizar_municipio(municipio))

# Limpiamos los centros educativos
centros_vizcaya <- centros_vizcaya |>
  filter(!is.na(lat), !is.na(lon)) |>
  mutate(municipio_norm = normalizar_municipio(municipio))

centros_valencia <- centros_valencia |>
  filter(!is.na(lat), !is.na(lon)) |>
  mutate(municipio_norm = normalizar_municipio(municipio))
```

6.  Hacemos las funciones para el cálculo de distancias

```{r}
# Comprobamos si un municipio ya tiene un servicio propio
# Permitimos tanto coincidencia exacta como coincidencia por inclusión
mismo_municipio <- function(municipio_norm, vector_servicios_norm) {
  vector_servicios_norm <- vector_servicios_norm[!is.na(vector_servicios_norm)]

  if (length(vector_servicios_norm) == 0) {
    return(FALSE)
  }

  any(
    vector_servicios_norm == municipio_norm |
      str_detect(vector_servicios_norm, fixed(municipio_norm)) |
      str_detect(municipio_norm, fixed(vector_servicios_norm)),
    na.rm = TRUE
  )
}

# Calculamos las distancias euclídeas en km desde un municipio a todos los servicios
distancias_euclideas_km <- function(lat_origen, lon_origen, servicios_df) {

  if (nrow(servicios_df) == 0) {
    return(numeric(0))
  }

  origen_sf <- tibble(lon = lon_origen, lat = lat_origen) |>
    st_as_sf(coords = c("lon", "lat"), crs = 4326) |>
    st_transform(25830)

  servicios_sf <- servicios_df |>
    st_as_sf(coords = c("lon", "lat"), crs = 4326) |>
    st_transform(25830)

  as.numeric(st_distance(origen_sf, servicios_sf)) / 1000
}

# Intentamos calcular la distancia en coche con OSRM
distancia_coche_km <- function(lat_origen, lon_origen, lat_destino, lon_destino) {

  if (
    is.na(lat_origen) || is.na(lon_origen) ||
    is.na(lat_destino) || is.na(lon_destino)
  ) {
    return(NA_real_)
  }

  origen <- data.frame(id = "origen", lon = lon_origen, lat = lat_origen)
  destino <- data.frame(id = "destino", lon = lon_destino, lat = lat_destino)

  resultado <- tryCatch({
    osrmTable(src = origen, dst = destino)
  }, error = function(e) NULL)

  if (is.null(resultado) || is.null(resultado$distances)) {
    return(NA_real_)
  }

  as.numeric(resultado$distances[1, 1])
}

# Calculamos la distancia final desde un municipio a un tipo de servicio
calcular_distancia_final <- function(lat_mun, lon_mun, municipio_norm, servicios_df) {

  # Si no hay servicios válidos, devolvemos NA
  if (nrow(servicios_df) == 0) {
    return(NA_real_)
  }

  # Si el municipio ya tiene ese servicio, devolvemos 0
  if (mismo_municipio(municipio_norm, servicios_df$municipio_norm)) {
    return(0)
  }

  # Si no, buscamos el servicio más cercano por distancia euclídea
  dist_euclideas <- distancias_euclideas_km(lat_mun, lon_mun, servicios_df)

  if (length(dist_euclideas) == 0 || all(is.na(dist_euclideas))) {
    return(NA_real_)
  }

  idx_min <- which.min(dist_euclideas)
  servicio_cercano <- servicios_df[idx_min, ]
  dist_euclidea_min <- dist_euclideas[idx_min]

  # Intentamos calcular la distancia en coche
  dist_coche <- distancia_coche_km(
    lat_origen = lat_mun,
    lon_origen = lon_mun,
    lat_destino = servicio_cercano$lat,
    lon_destino = servicio_cercano$lon
  )

  # Si falla OSRM, usamos la euclídea
  if (is.na(dist_coche)) {
    return(round(dist_euclidea_min, 2))
  }

  round(dist_coche, 2)
}
```

7.  Calculamos las distancias para Vizcaya

```{r}
# Calculamos la distancia a hospitales para Vizcaya
dist_hospital_vizcaya <- map_dbl(
  seq_len(nrow(municipios_vizcaya)),
  function(i) {
    calcular_distancia_final(
      lat_mun = municipios_vizcaya$lat[i],
      lon_mun = municipios_vizcaya$lon[i],
      municipio_norm = municipios_vizcaya$municipio_norm[i],
      servicios_df = hospitales_vizcaya
    )
  }
)

# Calculamos la distancia a centros educativos para Vizcaya
dist_centro_vizcaya <- map_dbl(
  seq_len(nrow(municipios_vizcaya)),
  function(i) {
    calcular_distancia_final(
      lat_mun = municipios_vizcaya$lat[i],
      lon_mun = municipios_vizcaya$lon[i],
      municipio_norm = municipios_vizcaya$municipio_norm[i],
      servicios_df = centros_vizcaya
    )
  }
)

# Construimos el dataset final de Vizcaya
dataset_distancias_vizcaya <- municipios_vizcaya |>
  transmute(
    municipio,
    distancia_centro_educativo = dist_centro_vizcaya,
    distancia_hospital = dist_hospital_vizcaya
  )
```

9.  Calculamos las distancias finales para Valencia

```{r}
# Calculamos la distancia a hospitales para Valencia
dist_hospital_valencia <- map_dbl(
  seq_len(nrow(municipios_valencia)),
  function(i) {
    calcular_distancia_final(
      lat_mun = municipios_valencia$lat[i],
      lon_mun = municipios_valencia$lon[i],
      municipio_norm = municipios_valencia$municipio_norm[i],
      servicios_df = hospitales_valencia
    )
  }
)

# Calculamos la distancia a centros educativos para Valencia
dist_centro_valencia <- map_dbl(
  seq_len(nrow(municipios_valencia)),
  function(i) {
    calcular_distancia_final(
      lat_mun = municipios_valencia$lat[i],
      lon_mun = municipios_valencia$lon[i],
      municipio_norm = municipios_valencia$municipio_norm[i],
      servicios_df = centros_valencia
    )
  }
)

# Construimos el dataset final de Valencia
dataset_distancias_valencia <- municipios_valencia |>
  transmute(
    municipio,
    distancia_centro_educativo = dist_centro_valencia,
    distancia_hospital = dist_hospital_valencia
  )
```

9.  Guardamos los datasets

```{r}
# Guardamos los datasets finales de distancias
write_csv(dataset_distancias_vizcaya, ruta_output_distancias_vizcaya)
write_csv(dataset_distancias_valencia, ruta_output_distancias_valencia)
```
