---
title: "R Notebook"
output: html_notebook
---

# SCRIPT 3 — Geocodificación de zonas verdes (Valencia y Bilbao)

-   Fuente: OpenStreetMap — API Overpass (gratuita, sin clave)

-   Output: datasets/zonas_verdes_valencia_coords.csv

-   datasets/zonas_verdes_bilbao_coords.csv

-   API: osmdata (wrapper de R para Overpass)

## 1. Librerías

El paquete `osmdata` nos permite hacer consultas a OpenStreetMap desde R. El paquete `sf` gestiona los objetos geoespaciales (polígonos, puntos). El resto son para manipulación y exportación de datos.

```{r}
library(sf)
library(dplyr)
library(readr)
```

## 2. Rutas de entrada y salida

Definimos dónde se guardarán los CSVs resultantes. Usamos rutas relativas desde la carpeta `scripts/` hacia la carpeta `datasets/`.

```{r}
# GeoJSON de entrada
ruta_geojson_valencia <- "C:/Users/Universidad/OneDrive - UPV/2º CURSO/PROYECTO II/bases_de_datos/delimitacion_zonas_verdes_valencia.geojson"
ruta_geojson_bilbao   <- "C:/Users/Universidad/OneDrive - UPV/2º CURSO/PROYECTO II/bases_de_datos/delimitacion_zonas_verdes_bilbao.geojson"

# CSV de salida
ruta_output_valencia <- "C:/Users/Universidad/OneDrive - UPV/2º CURSO/PROYECTO II/bases_de_datos/zonas_verdes_valencia_coords.csv"
ruta_output_bilbao   <- "C:/Users/Universidad/OneDrive - UPV/2º CURSO/PROYECTO II/bases_de_datos/zonas_verdes_bilbao_coords.csv"
```

## 3. Parámetro de filtrado: tamaño mínimo del espacio verde

Esta función recibe un bounding box (rectángulo geográfico que delimita el área de búsqueda) y lanza dos consultas a la API de Overpass: una para elementos etiquetados como `leisure` (parques, jardines, reservas naturales...) y otra para `landuse` (praderas, bosques, zonas de hierba...). Combina ambos resultados y devuelve un objeto espacial con todos los polígonos encontrados.

```{r}
# Umbral mínimo de superficie en metros cuadrados
# Sube o baja este valor según veas el resultado
umbral_area_m2 <- 5000
```

## 4. Función para leer y preparar zonas verdes

Una vez tenemos los polígonos, calculamos el punto central (centroide) de cada zona verde. Esto nos dará una coordenada `lat/lon` por zona, que es el formato que necesitamos para el análisis posterior por distritos. También calculamos el área de cada zona en metros cuadrados.

```{r}
cargar_zonas_verdes <- function(ruta_geojson, nombre_ciudad) {
  
  cat("\nCargando zonas verdes de:", nombre_ciudad, "\n")
  
  zonas <- st_read(ruta_geojson, quiet = TRUE)
  
  if (is.null(zonas) || nrow(zonas) == 0) {
    cat("  [!] No se encontraron geometrías.\n")
    return(NULL)
  }
  
  # Nos aseguramos de tener CRS
  if (is.na(st_crs(zonas))) {
    st_crs(zonas) <- 4326
  }
  
  # Pasamos a sistema métrico para calcular áreas correctamente
  zonas_metricas <- st_transform(zonas, 3857)
  
  zonas <- zonas |>
    mutate(
      ciudad = nombre_ciudad,
      area_m2 = as.numeric(st_area(zonas_metricas))
    ) |>
    filter(area_m2 >= umbral_area_m2)
  
  cat("  Geometrías tras filtrar por tamaño:", nrow(zonas), "\n")
  
  return(zonas)
}
```

## 5. Función para obtener coordenadas representativas

Definimos el bounding box que cubre la ciudad de Valencia y llamamos a las dos funciones encadenadas. La descarga puede tardar entre 1 y 3 minutos dependiendo de la conexión.

```{r}
calcular_puntos <- function(zonas_sf) {
  if (is.null(zonas_sf) || nrow(zonas_sf) == 0) return(NULL)
  
  # Punto dentro del polígono
  puntos <- st_point_on_surface(zonas_sf)
  coords <- st_coordinates(puntos)
  
  zonas_metricas <- st_transform(zonas_sf, 3857)
  
  zonas_sf |>
    st_drop_geometry() |>
    mutate(
      parque  = paste0("parque_", row_number()),
      lat     = coords[, 2],
      lon     = coords[, 1],
      area_m2 = as.numeric(st_area(zonas_metricas))
    ) |>
    select(parque, lat, lon, area_m2) |>
    filter(!is.na(lat), !is.na(lon)) |>
    arrange(desc(area_m2))
}
```

## 6. Carga de datos

Mismo proceso para Bilbao. El bounding box está ajustado al municipio de Bilbao, que es donde están definidos los distritos en el archivo que usaremos en el siguiente notebook.

```{r}
zonas_valencia <- cargar_zonas_verdes(ruta_geojson_valencia, "Valencia")
zonas_bilbao   <- cargar_zonas_verdes(ruta_geojson_bilbao, "Bilbao")
```

## 7. Cálculo de coordenadas

Exportamos los resultados con `write_csv2`, que usa punto y coma como separador y coma como decimal, el formato estándar en configuraciones regionales españolas.

```{r}
coords_valencia <- calcular_puntos(zonas_valencia)
coords_bilbao   <- calcular_puntos(zonas_bilbao)
```

## 8. Revisión rápida
```{r}
cat("\nValencia:\n")
print(head(coords_valencia))

cat("\nBilbao:\n")
print(head(coords_bilbao))
```

## 9. Exportación a CSV
```{r}
write_csv2(coords_valencia, ruta_output_valencia)
write_csv2(coords_bilbao, ruta_output_bilbao)

cat("\nCSV exportados correctamente.\n")
cat(" -", ruta_output_valencia, "\n")
cat(" -", ruta_output_bilbao, "\n")
```

## 10. Resumen estadístico
```{r}
resumen <- bind_rows(
  coords_valencia |> mutate(ciudad = "Valencia"),
  coords_bilbao   |> mutate(ciudad = "Bilbao")
) |>
  group_by(ciudad) |>
  summarise(
    n_zonas = n(),
    area_min_m2 = min(area_m2, na.rm = TRUE),
    area_media_m2 = mean(area_m2, na.rm = TRUE),
    area_max_m2 = max(area_m2, na.rm = TRUE)
  )

print(resumen)
```