---
title: "R Notebook"
output: html_notebook
---

# SCRIPT 4 — Cálculo de servicios públicos por distrito (Valencia y Bilbao)

-   Fuente: datasets/zonas_verdes_valencia_coords.csv / zonas_verdes_bilbao_coords.csv

-   Fuente: bases_de_datos/centros_educativos_valencia_coords.csv / centros_educativos_vizcaya_coords.csv

-   Fuente: bases_de_datos/hospitales_valencia_coords.csv / hospitales_vizcaya_coords.csv

-   Fuente: bases_de_datos/delimitacion_distritos_valencia.json / delimitacion_distritos_bilbao.geojson

-   Output: datasets/valencia_resumen.csv / datasets/bilbao_resumen.csv

## 1. Cargamos las librerías necesarias

El paquete `sf` es el núcleo de este notebook: nos permite leer geometrías, reproyectar coordenadas y hacer el cruce espacial entre puntos y polígonos. El resto son para lectura y transformación de datos.

```{r}
library(sf)      # Geometría espacial y spatial join
library(dplyr)   # Transformación de datos
library(readr)   # Lectura y escritura de CSVs
library(tidyr)
```

## 2. Fijamos las rutas de entrada y salida

Definimos todas las rutas en un único lugar para que sea fácil modificarlas si cambia la estructura del proyecto.

```{r}
# --- Distritos ---
ruta_distritos_valencia <- "C:/Users/Universidad/OneDrive - UPV/2º CURSO/PROYECTO II/bases_de_datos/delimitacion_distritos_valencia.json"
ruta_distritos_bilbao   <- "C:/Users/Universidad/OneDrive - UPV/2º CURSO/PROYECTO II/bases_de_datos/delimitacion_distritos_bilbao.geojson"

# --- Colegios ---
ruta_colegios_valencia  <- "C:/Users/Universidad/OneDrive - UPV/2º CURSO/PROYECTO II/datasets/centros_educativos_valencia_coords.csv"
ruta_colegios_bilbao    <- "C:/Users/Universidad/OneDrive - UPV/2º CURSO/PROYECTO II/datasets/centros_educativos_vizcaya_coords.csv"

# --- Hospitales ---
ruta_hospitales_valencia <- "C:/Users/Universidad/OneDrive - UPV/2º CURSO/PROYECTO II/datasets/hospitales_valencia_coords.csv"
ruta_hospitales_bilbao   <- "C:/Users/Universidad/OneDrive - UPV/2º CURSO/PROYECTO II/datasets/hospitales_vizcaya_coords.csv"

# --- Zonas verdes ---
ruta_zonas_valencia <- "C:/Users/Universidad/OneDrive - UPV/2º CURSO/PROYECTO II/datasets/zonas_verdes_valencia_coords.csv"
ruta_zonas_bilbao   <- "C:/Users/Universidad/OneDrive - UPV/2º CURSO/PROYECTO II/datasets/zonas_verdes_bilbao_coords.csv"

# --- Outputs ---
ruta_output_valencia <- "C:/Users/Universidad/OneDrive - UPV/2º CURSO/PROYECTO II/datasets/valencia_resumen.csv"
ruta_output_bilbao   <- "C:/Users/Universidad/OneDrive - UPV/2º CURSO/PROYECTO II/datasets/bilbao_resumen.csv"
```

## 3. Cargamos y preparamos los distritos

Los dos archivos de distritos vienen en sistemas de coordenadas proyectadas (no en latitud/longitud directamente): Valencia en EPSG:25830 y Bilbao en EPSG:3042. Los reproyectamos ambos a WGS84 (EPSG:4326) para que sean compatibles con nuestros puntos. Además, el archivo de Bilbao contiene barrios, no distritos, así que los agrupamos por su campo `distrito` para obtener los polígonos a ese nivel.

```{r}
# --- Valencia ---
distritos_valencia <- st_read(ruta_distritos_valencia, quiet = TRUE) |>
  st_transform(4326) |>
  # Disolvemos por nombre de distrito para eliminar polígonos duplicados
  group_by(nombre) |>
  summarise(geometry = st_union(geometry), .groups = "drop") |>
  rename(distrito = nombre)

cat("Distritos Valencia:", nrow(distritos_valencia), "\n")

# --- Bilbao ---
distritos_bilbao <- st_read(ruta_distritos_bilbao, quiet = TRUE) |>
  st_make_valid() |>
  st_transform(4326)

if ("distrito" %in% names(distritos_bilbao)) {
  distritos_bilbao <- distritos_bilbao |>
    group_by(distrito) |>
    summarise(do_union = FALSE, .groups = "drop") |>
    st_as_sf() |>
    st_make_valid()
}
cat("Distritos Bilbao:", nrow(distritos_bilbao), "\n")
```

## 4. Creamos la función para leer los CSVs de puntos y convertirlos a objetos espaciales

Nuestros CSVs de colegios, hospitales y zonas verdes tienen coordenadas en texto, pero necesitamos convertirlos a objetos `sf` para poder hacer geometría con ellos. Esta función también elimina las filas sin coordenadas y acepta tanto punto como coma como separador decimal, ya que los archivos no son consistentes entre sí.

```{r}
csv_a_sf <- function(ruta, col_lat = "lat", col_lon = "lon", decimal = ".") {
  
  # Elegimos la función de lectura según el separador decimal
  df <- if (decimal == ",") {
    read_csv2(ruta, show_col_types = FALSE)
  } else {
    read_delim(ruta, delim = ";", show_col_types = FALSE)
  }
  
  # Limpiamos coordenadas: eliminamos filas con NA o valores no numéricos
  df <- df |>
    mutate(
      lat = as.numeric(gsub(",", ".", .data[[col_lat]])),
      lon = as.numeric(gsub(",", ".", .data[[col_lon]]))
    ) |>
    filter(!is.na(lat), !is.na(lon))
  
  # Convertimos a objeto sf con CRS WGS84
  df |> st_as_sf(coords = c("lon", "lat"), crs = 4326)
}
```

## 5. Cargamos los puntos de cada ciudad

Leemos los seis archivos de puntos y los convertimos a objetos espaciales usando la función anterior. Los hospitales usan coma como separador decimal y los colegios usan punto, así que lo indicamos en cada llamada.

```{r}
# --- Valencia ---
colegios_valencia   <- csv_a_sf(ruta_colegios_valencia,  decimal = ".")
hospitales_valencia <- csv_a_sf(ruta_hospitales_valencia, decimal = ",")
zonas_valencia      <- csv_a_sf(ruta_zonas_valencia,      decimal = ",")

cat("Colegios Valencia:   ", nrow(colegios_valencia),   "\n")
cat("Hospitales Valencia: ", nrow(hospitales_valencia), "\n")
cat("Zonas verdes Valencia:", nrow(zonas_valencia),     "\n")

# --- Bilbao ---
colegios_bilbao   <- csv_a_sf(ruta_colegios_bilbao,   decimal = ".")
hospitales_bilbao <- csv_a_sf(ruta_hospitales_bilbao,  decimal = ",")
zonas_bilbao      <- csv_a_sf(ruta_zonas_bilbao,       decimal = ",")

cat("\nColegios Bilbao:    ", nrow(colegios_bilbao),   "\n")
cat("Hospitales Bilbao:  ", nrow(hospitales_bilbao), "\n")
cat("Zonas verdes Bilbao:", nrow(zonas_bilbao),      "\n")
```

## 6. Creamos la función de spatial join y conteo

Esta es la función principal del notebook. Recibe una capa de puntos y los polígonos de distritos, y devuelve cuántos puntos caen dentro de cada distrito. El `st_join` asigna a cada punto el distrito cuyo polígono lo contiene. Luego simplemente contamos cuántos puntos hay por distrito y nos aseguramos de que los distritos sin ningún punto aparezcan con un 0 en vez de desaparecer de la tabla.

```{r}
contar_por_distrito <- function(puntos_sf, distritos_sf, nombre_columna) {
  
  st_join(puntos_sf, distritos_sf, join = st_within) |>
    st_drop_geometry() |>
    group_by(distrito) |>
    summarise(n = n(), .groups = "drop") |>
    # Completamos con todos los distritos para que ninguno quede fuera
    right_join(st_drop_geometry(distritos_sf), by = "distrito") |>
    mutate(n = replace_na(n, 0)) |>
    rename(!!nombre_columna := n) |>
    select(distrito, all_of(nombre_columna))
}
```

## 7. Aplicamos el conteo para Valencia

Llamamos a la función tres veces (colegios, hospitales, zonas verdes) y unimos los tres resultados en una única tabla por distrito.

```{r}
conteo_colegios_val   <- contar_por_distrito(colegios_valencia,   distritos_valencia, "num_colegios")
conteo_hospitales_val <- contar_por_distrito(hospitales_valencia, distritos_valencia, "num_hospitales")
conteo_zonas_val      <- contar_por_distrito(zonas_valencia,      distritos_valencia, "num_zonas_verdes")

resumen_valencia <- conteo_colegios_val |>
  left_join(conteo_hospitales_val, by = "distrito") |>
  left_join(conteo_zonas_val,      by = "distrito") |>
  arrange(distrito)

print(resumen_valencia)
```

## 8. Aplicamos el conteo para Bilbao

Mismo proceso para Bilbao.

```{r}
conteo_colegios_bil   <- contar_por_distrito(colegios_bilbao,   distritos_bilbao, "num_colegios")
conteo_hospitales_bil <- contar_por_distrito(hospitales_bilbao, distritos_bilbao, "num_hospitales")
conteo_zonas_bil      <- contar_por_distrito(zonas_bilbao,      distritos_bilbao, "num_zonas_verdes")

resumen_bilbao <- conteo_colegios_bil |>
  left_join(conteo_hospitales_bil, by = "distrito") |>
  left_join(conteo_zonas_bil,      by = "distrito") |>
  arrange(distrito)

print(resumen_bilbao)
```

## 9. Exportamos los CSVs finales

Guardamos los dos resúmenes con `write_csv2` para mantener el formato español (punto y coma como separador, coma como decimal).

```{r}
write_csv2(resumen_valencia, ruta_output_valencia)
write_csv2(resumen_bilbao,   ruta_output_bilbao)

cat("Archivos guardados correctamente:\n")
cat(" -", ruta_output_valencia, "\n")
cat(" -", ruta_output_bilbao,   "\n")
```
