---
title: "R Notebook"
output: html_notebook
---

# SCRIPT 4 — Cálculo de servicios públicos por distrito (Valencia y Bilbao)

-   Fuente: datasets/zonas_verdes_valencia_coords.csv / zonas_verdes_bilbao_coords.csv

-   Fuente: bases_de_datos/centros_educativos_valencia_coords.csv / centros_educativos_vizcaya_coords.csv

-   Fuente: bases_de_datos/hospitales_valencia_coords.csv / hospitales_vizcaya_coords.csv

-   Fuente: bases_de_datos/delimitacion_distritos_valencia.json / delimitacion_distritos_bilbao.geojson

-   Output: datasets/valencia_resumen.csv / datasets/bilbao_resumen.csv

## 1. Cargamos las librerías necesarias

El paquete `sf` es el núcleo de este notebook: nos permite leer geometrías, reproyectar coordenadas y hacer el cruce espacial entre puntos y polígonos. El resto son para lectura y transformación de datos.

```{r}
library(sf)      # Geometría espacial y spatial join
library(dplyr)   # Transformación de datos
library(readr)   # Lectura y escritura de CSVs
library(tidyr)
```

## 2. Fijamos las rutas de entrada y salida

Definimos todas las rutas en un único lugar para que sea fácil modificarlas si cambia la estructura del proyecto.

```{r}
# --- Distritos ---
ruta_distritos_valencia <- "C:/Users/Universidad/OneDrive - UPV/2º CURSO/PROYECTO_II/bases_de_datos/delimitaciones/delimitacion_distritos_valencia.geojson"
ruta_distritos_bilbao   <- "C:/Users/Universidad/OneDrive - UPV/2º CURSO/PROYECTO_II/bases_de_datos/delimitaciones/delimitacion_distritos_bilbao.geojson"

# --- Colegios ---
ruta_colegios_valencia  <- "C:/Users/Universidad/OneDrive - UPV/2º CURSO/PROYECTO_II/datasets/valencia/centros_educativos_valencia_coords.csv"
ruta_colegios_bilbao    <- "C:/Users/Universidad/OneDrive - UPV/2º CURSO/PROYECTO_II/datasets/vizcaya-bilbao/centros_educativos_vizcaya_coords.csv"

# --- Hospitales ---
ruta_hospitales_valencia <- "C:/Users/Universidad/OneDrive - UPV/2º CURSO/PROYECTO_II/datasets/valencia/hospitales_valencia_coords.csv"
ruta_hospitales_bilbao   <- "C:/Users/Universidad/OneDrive - UPV/2º CURSO/PROYECTO_II/datasets/vizcaya-bilbao/hospitales_vizcaya_coords.csv"

# --- Zonas verdes ---
ruta_zonas_valencia <- "C:/Users/Universidad/OneDrive - UPV/2º CURSO/PROYECTO_II/datasets/valencia/zonas_verdes_valencia_coords.csv"
ruta_zonas_bilbao   <- "C:/Users/Universidad/OneDrive - UPV/2º CURSO/PROYECTO_II/datasets/vizcaya-bilbao/zonas_verdes_bilbao_coords.csv"

# --- Outputs ---
ruta_output_valencia <- "C:/Users/Universidad/OneDrive - UPV/2º CURSO/PROYECTO_II/datasets/valencia/valencia_resumen.csv"
ruta_output_bilbao   <- "C:/Users/Universidad/OneDrive - UPV/2º CURSO/PROYECTO_II/datasets/vizcaya-bilbao/bilbao_resumen.csv"
```

## 3. Cargamos y preparamos los distritos

Los dos archivos de distritos vienen en sistemas de coordenadas proyectadas (no en latitud/longitud directamente): Valencia en EPSG:25830 y Bilbao en EPSG:3042. Los reproyectamos ambos a WGS84 (EPSG:4326) para que sean compatibles con nuestros puntos. Además, el archivo de Bilbao contiene barrios, no distritos, así que los agrupamos por su campo `distrito` para obtener los polígonos a ese nivel.

```{r}
# --- Valencia ---
# CORRECCIÓN 1: el GeoJSON contiene municipios de toda la provincia; filtramos
# solo Valencia ciudad (INE_MUN == "46250") antes de disolver por distrito.
# CORRECCIÓN 2: la columna se llama DISTRITO (no "nombre"); la renombramos a
# "distrito" en minúscula para que coincida con el resto del script.
# CORRECCIÓN 3: st_make_valid() repara vértices duplicados que bloquean st_union.
distritos_valencia <- st_read(ruta_distritos_valencia, quiet = TRUE) |>
  st_transform(4326) |>
  filter(INE_MUN == "46250") |>
  st_make_valid() |>
  group_by(DISTRITO) |>
  summarise(geometry = st_union(geometry), .groups = "drop") |>
  rename(distrito = DISTRITO)

cat("Distritos Valencia:", nrow(distritos_valencia), "\n")  # debe ser 19

# --- Bilbao ---
distritos_bilbao <- st_read(ruta_distritos_bilbao, quiet = TRUE) |>
  st_make_valid() |>
  st_transform(4326)

if ("distrito" %in% names(distritos_bilbao)) {
  distritos_bilbao <- distritos_bilbao |>
    group_by(distrito) |>
    summarise(do_union = FALSE, .groups = "drop") |>
    st_as_sf() |>
    st_make_valid()
}
cat("Distritos Bilbao:", nrow(distritos_bilbao), "\n")
```

## 3.b Asignamos los nombres oficiales de los distritos

Los GeoJSON solo contienen el **número** de distrito (`distrito = 1, 2, ...`), pero el resto del proyecto trabaja con los nombres oficiales (`ALGIROS`, `DEUSTU`, etc.). Aquí mapeamos número → nombre y sustituimos la columna `distrito`. Los mapeos están sacados del padrón municipal de Valencia y del censo de Bilbao.

```{r}
# --- Valencia ---
nombres_valencia <- c(
  "1"  = "CIUTAT VELLA",      "2"  = "L'EIXAMPLE",        "3"  = "EXTRAMURS",
  "4"  = "CAMPANAR",          "5"  = "LA SAIDIA",          "6"  = "EL PLA DEL REAL",
  "7"  = "L'OLIVERETA",       "8"  = "PATRAIX",            "9"  = "JESUS",
  "10" = "QUATRE CARRERES",   "11" = "POBLATS MARITIMS",   "12" = "CAMINS AL GRAU",
  "13" = "ALGIROS",           "14" = "BENIMACLET",         "15" = "RASCANYA",
  "16" = "BENICALAP",         "17" = "POBLATS DEL NORD",   "18" = "POBLATS DE L'OEST",
  "19" = "POBLATS DEL SUD"
)

distritos_valencia <- distritos_valencia |>
  mutate(distrito = unname(nombres_valencia[as.character(distrito)]))

# --- Bilbao ---
nombres_bilbao <- c(
  "1" = "DEUSTU",            "2" = "URIBARRI",          "3" = "OTXARKOAGA-TXURDINAGA",
  "4" = "BEGOÑA",            "5" = "IBAIONDO",          "6" = "ABANDO",
  "7" = "ERREKALDE",         "8" = "BASURTU-ZORROTZA"
)

distritos_bilbao <- distritos_bilbao |>
  mutate(distrito = unname(nombres_bilbao[as.character(distrito)]))

cat("Valencia:\n"); print(distritos_valencia$distrito)
cat("\nBilbao:\n"); print(distritos_bilbao$distrito)
```

## 4. Creamos la función para leer los CSVs de puntos y convertirlos a objetos espaciales

Nuestros CSVs de colegios, hospitales y zonas verdes tienen coordenadas en texto, pero necesitamos convertirlos a objetos `sf` para poder hacer geometría con ellos. Esta función también elimina las filas sin coordenadas.

```{r}
# CORRECCIÓN 4: los CSVs del proyecto mezclan separadores (algunos usan ";",
# otros ","). La nueva versión detecta automáticamente el separador leyendo
# la primera línea, y siempre normaliza la coma decimal con gsub. Así una
# sola función sirve para los seis archivos sin parámetros adicionales.
csv_a_sf <- function(ruta, col_lat = "lat", col_lon = "lon") {

  # Detectar separador de columnas: si la primera línea contiene ";", úsalo
  primera_linea <- readLines(ruta, n = 1, warn = FALSE)
  sep <- if (grepl(";", primera_linea)) ";" else ","

  df <- read_delim(ruta, delim = sep, show_col_types = FALSE,
                   col_types = cols(.default = col_character()))

  # lat/lon llegan siempre como texto, así que podemos normalizar coma decimal
  # de forma uniforme antes de convertir a numérico.
  df <- df |>
    mutate(
      lat = as.numeric(gsub(",", ".", .data[[col_lat]])),
      lon = as.numeric(gsub(",", ".", .data[[col_lon]]))
    ) |>
    filter(!is.na(lat), !is.na(lon))

  df |> st_as_sf(coords = c("lon", "lat"), crs = 4326)
}
```

## 5. Cargamos los puntos de cada ciudad

Leemos los seis archivos de puntos y los convertimos a objetos espaciales usando la función anterior.

```{r}
# CORRECCIÓN 5: eliminado el parámetro decimal="," de todas las llamadas,
# ya que la nueva csv_a_sf lo gestiona internamente de forma uniforme.
# --- Valencia ---
colegios_valencia   <- csv_a_sf(ruta_colegios_valencia)
hospitales_valencia <- csv_a_sf(ruta_hospitales_valencia)
zonas_valencia      <- csv_a_sf(ruta_zonas_valencia)

cat("Colegios Valencia:    ", nrow(colegios_valencia),   "\n")
cat("Hospitales Valencia:  ", nrow(hospitales_valencia), "\n")
cat("Zonas verdes Valencia:", nrow(zonas_valencia),      "\n")

# --- Bilbao ---
colegios_bilbao   <- csv_a_sf(ruta_colegios_bilbao)
hospitales_bilbao <- csv_a_sf(ruta_hospitales_bilbao)
zonas_bilbao      <- csv_a_sf(ruta_zonas_bilbao)

cat("\nColegios Bilbao:     ", nrow(colegios_bilbao),   "\n")
cat("Hospitales Bilbao:   ", nrow(hospitales_bilbao), "\n")
cat("Zonas verdes Bilbao: ", nrow(zonas_bilbao),      "\n")
```

## 6. Creamos la función de spatial join y conteo

Esta es la función principal del notebook. Recibe una capa de puntos y los polígonos de distritos, y devuelve cuántos puntos caen dentro de cada distrito. El `st_join` asigna a cada punto el distrito cuyo polígono lo contiene. Luego simplemente contamos cuántos puntos hay por distrito y nos aseguramos de que los distritos sin ningún punto aparezcan con un 0 en vez de desaparecer de la tabla.

```{r}
contar_por_distrito <- function(puntos_sf, distritos_sf, nombre_columna) {

  st_join(puntos_sf, distritos_sf, join = st_within) |>
    st_drop_geometry() |>
    group_by(distrito) |>
    summarise(n = n(), .groups = "drop") |>
    # Completamos con todos los distritos para que ninguno quede fuera
    right_join(st_drop_geometry(distritos_sf), by = "distrito") |>
    mutate(n = replace_na(n, 0)) |>
    rename(!!nombre_columna := n) |>
    select(distrito, all_of(nombre_columna))
}
```

## 7. Aplicamos el conteo para Valencia

Llamamos a la función tres veces (colegios, hospitales, zonas verdes) y unimos los tres resultados en una única tabla por distrito.

```{r}
conteo_colegios_val   <- contar_por_distrito(colegios_valencia,   distritos_valencia, "num_colegios")
conteo_hospitales_val <- contar_por_distrito(hospitales_valencia, distritos_valencia, "num_hospitales")
conteo_zonas_val      <- contar_por_distrito(zonas_valencia,      distritos_valencia, "num_zonas_verdes")

resumen_valencia <- conteo_colegios_val |>
  left_join(conteo_hospitales_val, by = "distrito") |>
  left_join(conteo_zonas_val,      by = "distrito") |>
  arrange(distrito)

print(resumen_valencia)
```

## 8. Aplicamos el conteo para Bilbao

Mismo proceso para Bilbao.

```{r}
conteo_colegios_bil   <- contar_por_distrito(colegios_bilbao,   distritos_bilbao, "num_colegios")
conteo_hospitales_bil <- contar_por_distrito(hospitales_bilbao, distritos_bilbao, "num_hospitales")
conteo_zonas_bil      <- contar_por_distrito(zonas_bilbao,      distritos_bilbao, "num_zonas_verdes")

resumen_bilbao <- conteo_colegios_bil |>
  left_join(conteo_hospitales_bil, by = "distrito") |>
  left_join(conteo_zonas_bil,      by = "distrito") |>
  arrange(distrito)

print(resumen_bilbao)
```

## 9. Exportamos los CSVs finales

Guardamos los dos resúmenes con `write_csv2` para mantener el formato español (punto y coma como separador, coma como decimal).

```{r}
write_csv2(resumen_valencia, ruta_output_valencia)
write_csv2(resumen_bilbao,   ruta_output_bilbao)

cat("Archivos guardados correctamente:\n")
cat(" -", ruta_output_valencia, "\n")
cat(" -", ruta_output_bilbao,   "\n")
```
